---
title: "Véhicules : consommation au Canada et parc québécois"
page-layout: full
toc: false
embed-resources: true
execute:
  freeze: false
  warning: false
  message: false
body-classes: hub-page resource-page dataset-resource
---

```{r}
#| echo: false
#| results: asis
source(if (file.exists("R/utils_dataset_page.R")) "R/utils_dataset_page.R" else "../../R/utils_dataset_page.R")
render_dataset_detail_header()
```

## Fichiers complémentaires et dictionnaires

- [Dictionnaire des configurations](https://raw.githubusercontent.com/AurelienNicosiaULaval/vehicules-quebec/v1.0.0/data_clean/vehicules_canada_2025_dictionary.csv) et [provenance de chaque ligne](https://raw.githubusercontent.com/AurelienNicosiaULaval/vehicules-quebec/v1.0.0/data_clean/vehicules_canada_2025_provenance.csv).
- [Portrait SAAQ distinct : 152 groupes région-carburant (CSV)](https://raw.githubusercontent.com/AurelienNicosiaULaval/vehicules-quebec/v1.0.0/data_clean/parc_quebec_2022.csv) et [son dictionnaire](https://raw.githubusercontent.com/AurelienNicosiaULaval/vehicules-quebec/v1.0.0/data_clean/parc_quebec_2022_dictionary.csv).
- [Archive originale avec sources, Quarto et rapport de validation](https://github.com/AurelienNicosiaULaval/vehicules-quebec/releases/download/v1.0.0/vehicules-quebec-v1.0.0.zip).

L’aperçu de cette fiche montre les 64 configurations et huit colonnes. La trousse de l’activité conserve les deux tables complètes dans des fichiers distincts.

## Deux tables, deux unités d’observation

| Table | Une ligne représente | Portée |
|:--|:--|:--|
| `vehicules_canada_2025.csv` | Une configuration RNCan de 2025 | 64 configurations canadiennes, une par marque et modèle nommé; 19 variables |
| `parc_quebec_2022.csv` | Un groupe région administrative × carburant déclaré | 152 groupes, 5 variables et 5 507 330 véhicules dans le périmètre SAAQ retenu |

Le fichier SAAQ porte sur les automobiles et camions légers de type `AU` et de classes `PAU`, `CAU` ou `RAU`, autorisés à circuler au 31 décembre 2022. Il ne décrit pas tout le parc québécois. Pour compter les véhicules, additionner `number_registered_qc`; compter les lignes donnerait le nombre de groupes. Les régions manquantes sont conservées.

## Comment les 64 configurations ont été choisies

La ressource RNCan de 2025 figée le 2 juillet 2026 contient 693 configurations. Les critères de complétude et de carburant retiennent 677 configurations à essence ordinaire ou super. Des hybrides non rechargeables peuvent en faire partie. Une configuration par marque et modèle nommé est choisie par une règle de hachage stable, laissant 591 modèles. Une sélection alternant les groupes classe × transmission retient ensuite 64 configurations.

Le résultat comprend 19 automobiles, 16 VUS, 12 familiales, 9 camionnettes et 8 fourgonnettes. La règle vise la diversité pédagogique; elle ne fournit ni parts de marché ni pondérations du parc. Les véhicules électriques à batterie, hybrides rechargeables, diesel et E85 sont hors de ce petit jeu.

## Variables et unités à distinguer

| Variables | Sens | Précaution |
|:--|:--|:--|
| `engine_size_l`, `cylinders` | Cylindrée en litres et nombre de cylindres | Caractéristiques de la configuration sélectionnée |
| `vehicle_class_group`, `transmission_type` | Classe et type de transmission décodés | Les classes ne sont pas équilibrées; manuelle et manuelle automatisée sont distinctes |
| `city_l_per_100km`, `highway_l_per_100km`, `combined_l_per_100km` | Consommations d’essai en L/100 km | Les trois cotes sont liées; aucune ne décrit directement la conduite quotidienne au Québec |
| `combined_mpg_imperial`, `combined_mpg_us` | Milles par gallon impérial publié et américain dérivé | Gallons différents; le mpg américain est calculé à partir de la cote combinée |
| `co2_g_per_km`, `co2_rating`, `smog_rating` | Émissions et cotes publiées | CO2 à l’échappement, sans bilan du cycle de vie; les notes sont ordinales |
| `vehicle_id`, `make`, `model`, `model_year` | Identité et année de la configuration | Conserver l’identifiant comme texte; toutes les années modèles valent 2025 |

Un petit écart est conservé pour le Ford Maverick Hybrid : la cote combinée publiée vaut 6,2 L/100 km, alors que 55 % de 5,6 et 45 % de 6,7 donnent 6,095. L’écart de 0,105 dépasse légèrement la borne de 0,1 liée au simple arrondi des trois cotes au dixième. Sa cause n’est pas établie; aucune valeur n’est corrigée arbitrairement.

```{r}
#| echo: false
#| results: asis
render_dataset_minimal_result()
```

## Portée des analyses

La masse, la puissance et le temps sur un quart de mille ne figurent pas dans ce jeu. La complétude des 19 colonnes résulte de la sélection. Les relations entre caractéristiques des véhicules et consommation sont descriptives; elles ne démontrent pas un effet causal.

## Sources, attributions et licences

- RNCan (2026), [Cotes de consommation de carburant](https://open.canada.ca/data/en/dataset/98f1a129-f628-4ce4-b24d-6f16bf24dd64), ressource 2025 recueillie le 2 juillet 2026. Licence du gouvernement ouvert – Canada. Voir aussi l’[explication des tableaux](https://ressources-naturelles.canada.ca/efficacite-energetique/efficacite-energetique-transports/vehicules-personnels/explication-tableaux).
- SAAQ (2023), [Véhicules en circulation](https://www.donneesquebec.ca/recherche/dataset/vehicules-en-circulation), portrait 2022, CC BY 4.0.
- Aurélien Nicosia (2026), [Véhicules, version 1.0.0](https://github.com/AurelienNicosiaULaval/vehicules-quebec/releases/tag/v1.0.0), sélection, code et activité source sous MIT. Les [attributions et transformations](https://github.com/AurelienNicosiaULaval/vehicules-quebec/blob/v1.0.0/DATA_LICENSES.md) sont aussi reprises dans la trousse adaptée.

```{r}
#| echo: false
#| results: asis
render_dataset_detail_footer()
```
