---
title: "Mini-projet - Modéliser prudemment la gravité des accidents"
embed-resources: true
---

# Mini-projet - Modéliser prudemment la gravité des accidents


Comment la composition des accidents diffère-t-elle entre régions?

Durée : 2-3 heures. Niveau : Intermédiaire.

## Préparation enseignante

Télécharger la trousse ci-dessous. Extraire le ZIP, puis double-cliquer sur `Donnees-bleues.Rproj`. Avant la séance, ouvrir `installer-packages.R` et cliquer sur Source avec une connexion Internet.

Une fois les packages installés, les scripts utilisent les fichiers inclus et peuvent être exécutés hors ligne.

```{r}
#| label: activity-classroom-resources
#| echo: false
#| results: asis
source(if (file.exists("R/utils_activity_contract.R")) "R/utils_activity_contract.R" else "../../R/utils_activity_contract.R")
render_activity_resources()
```

## Contexte

Cette activité utilise la fiche [Rapports d'accident](fiche.qmd). Unité : Un accident routier déclaré dans les données 2022 préparées.

Source : [Données Québec / Société de l'assurance automobile du Québec](https://www.donneesquebec.ca/recherche/dataset/rapports-d-accident). Les dates de préparation, les fichiers et les conditions de réutilisation sont indiqués dans la trousse.

## Consignes

1. Ouvrir `activite-longue.R` dans le sous-dossier `datasets/rapports-accident` du projet RStudio et cliquer sur Source. Les tableaux apparaissent dans Console et les graphiques dans Plots.
2. Calculer les proportions de gravité à l’intérieur de chaque région.
3. Comparer les barres à 100 % sans les interpréter comme un classement des risques routiers.
4. Rédiger une réponse à la question en nommant l’unité observée et une limite de la source.

## Résultat attendu

Les tableaux et graphiques du script, accompagnés d’une interprétation de 6 à 8 lignes répondant à la question.

## Limites à faire nommer

Sans dénominateur de trafic, les décomptes ne sont pas des risques. Les proportions portent sur les accidents enregistrés dans chaque groupe.

## Code complet

Ce script complet est celui de la trousse. Il lit les fichiers locaux et affiche les résultats dans RStudio.

```{r}
#| label: activity-code
#| echo: false
#| results: asis
render_activity_code()
```

```{r}
#| label: activity-pedagogical-contract
#| echo: false
#| results: asis
render_activity_contract()
```
