---
title: "Laboratoire - Gravité des accidents par mois"
embed-resources: true
---

# Laboratoire - Gravité des accidents par mois


Comment les accidents déclarés se répartissent-ils selon leur gravité?

Durée : 30-45 minutes. Niveau : Intermédiaire.

## Préparation enseignante

Télécharger la trousse ci-dessous. Extraire le ZIP, puis double-cliquer sur `Donnees-bleues.Rproj`. Avant la séance, ouvrir `installer-packages.R` et cliquer sur Source avec une connexion Internet.

Une fois les packages installés, les scripts utilisent les fichiers inclus et peuvent être exécutés hors ligne.

```{r}
#| label: activity-classroom-resources
#| echo: false
#| results: asis
source(if (file.exists("R/utils_activity_contract.R")) "R/utils_activity_contract.R" else "../../R/utils_activity_contract.R")
render_activity_resources()
```

## Contexte

Cette activité utilise la fiche [Rapports d'accident](fiche.qmd). Unité : Un accident routier déclaré dans les données 2022 préparées.

Source : [Données Québec / Société de l'assurance automobile du Québec](https://www.donneesquebec.ca/recherche/dataset/rapports-d-accident). Les dates de préparation, les fichiers et les conditions de réutilisation sont indiqués dans la trousse.

## Consignes

1. Ouvrir `activite-courte.R` dans le sous-dossier `datasets/rapports-accident` du projet RStudio et cliquer sur Source. Les tableaux apparaissent dans Console et les graphiques dans Plots.
2. Calculer les nombres et les proportions de chaque gravité.
3. Lire le diagramme en indiquant l’année et la population d’accidents couverte.
4. Rédiger une réponse à la question en nommant l’unité observée et une limite de la source.

## Résultat attendu

Les tableaux et graphiques du script, accompagnés d’une interprétation de 6 à 8 lignes répondant à la question.

## Limites à faire nommer

Sans dénominateur de trafic, les décomptes ne sont pas des risques. Les proportions portent sur les accidents enregistrés dans chaque groupe.

## Code complet

Ce script complet est celui de la trousse. Il lit les fichiers locaux et affiche les résultats dans RStudio.

```{r}
#| label: activity-code
#| echo: false
#| results: asis
render_activity_code()
```

```{r}
#| label: activity-pedagogical-contract
#| echo: false
#| results: asis
render_activity_contract()
```
