---
title: "Rapports d'accident"
embed-resources: true
page-layout: full
toc: false
execute:
  freeze: false
---

```{r}
#| label: dataset-detail-header
#| echo: false
#| results: asis
source_path <- if (file.exists("R/utils_dataset_page.R")) "R/utils_dataset_page.R" else "../../R/utils_dataset_page.R"
source(source_path)
render_dataset_detail_header()
```

## Pourquoi ce jeu est intéressant

Ce jeu permet d'étudier des accidents routiers à partir de variables temporelles, de gravité, de météo et de contexte routier. Il est utile pour les tableaux croisés, les séries temporelles, la visualisation et l'introduction prudente à la modélisation de variables catégorielles.

## Source

| Champ | Information |
|---|---|
| Source | Données Québec / Société de l'assurance automobile du Québec |
| Organisme producteur | Société de l'assurance automobile du Québec |
| Territoire | Québec |
| URL officielle | <https://www.donneesquebec.ca/recherche/dataset/rapports-d-accident> |
| Licence | Attribution (CC-BY 4.0) |
| Date d'accès | 2026-06-19 |
| Fréquence de mise à jour | Annuelle ou selon les publications de la SAAQ; métadonnées modifiées en 2023 |
| Statut | source vérifiée |

## Ce que représente une ligne

Une ligne représente un accident déclaré dans un rapport rempli par les policiers, avec moment, gravité et caractéristiques routières ou météorologiques selon les champs disponibles.

## Variables principales

Les noms ci-dessous sont des noms propres proposés pour l'enseignement. Les noms exacts des champs sources doivent être conservés dans le script de préparation.

| Variable proposée | Rôle pédagogique | Remarque |
|---|---|---|
| `annee` | Année du rapport | Champ source `AN` |
| `mois_accident` | Mois de l'accident | Champ source `MS_ACCDN` |
| `heure_accident` | Heure de l'accident | Champ source `HR_ACCDN` |
| `gravite` | Gravité | Variable de réponse possible |
| `nb_victimes_total` | Nombre total de victimes | Variable quantitative discrète |
| `nb_vehicules` | Nombre de véhicules impliqués | Variable de contexte |
| `region_administrative` | Région | Champ source `REG_ADM` |
| `condition_meteo` | Condition météorologique | Variable catégorielle |

## Taille et structure

| Élément | Information |
|---|---|
| Nombre de lignes | Fichiers annuels 2011 à 2022; fichiers CSV de l'ordre de dizaines de Mo par année |
| Nombre de colonnes | 25 champs observés dans l'en-tête du fichier 2022 consulté le 2026-06-19 |
| Structure | Tabulaire, temporel, catégoriel |
| Format | CSV annuel et documentation PDF |
| Niveau pédagogique recommandé | Intermédiaire |

## Concepts enseignables

- transport
- sécurité routière
- séries temporelles
- statistiques descriptives
- variables catégorielles
- Québec
- données ouvertes
- modélisation

## Score zéro déchet

| Dimension | Score |
|---|---:|
| Contexte québécois | 3 |
| Accessibilité pédagogique | 2 |
| Qualité documentaire | 3 |
| Potentiel de nettoyage | 3 |
| Potentiel de visualisation | 3 |
| Potentiel de statistique descriptive | 3 |
| Potentiel d'inférence | 2 |
| Potentiel de modélisation | 3 |
| Potentiel de discussion éthique | 3 |
| Réutilisabilité dans plusieurs cours | 3 |

Total : 28 sur 30.

## Activité courte

En 30 à 45 minutes, faire résumer un fichier annuel par mois et gravité, puis produire un graphique en barres.

## Activité longue

En 2 à 3 heures, demander un mini-rapport combinant nettoyage, graphiques et modèle simple de gravité.

## Projets possibles

- Comparer la gravité des accidents selon la saison.
- Étudier les associations entre météo, éclairage et gravité.
- Produire une série temporelle annuelle des accidents par région.

## Code R minimal

```{r}
#| eval: false
library(dplyr)
library(readr)

source_url <- "https://www.donneesquebec.ca/recherche/dataset/rapports-d-accident"

# Télécharger la ressource appropriée depuis la page officielle,
# puis documenter le fichier brut dans data/raw/ avant toute transformation.
source_url
```

## Limites et précautions

- Les données décrivent des accidents rapportés et ne mesurent pas directement le risque d'exposition.
- Les codes catégoriels doivent être interprétés avec la documentation PDF.
- Toute modélisation de gravité doit éviter les conclusions causales rapides.

## Extensions

- Construire un tableau croisé gravité par météo.
- Agréger par année et région administrative.
- Modéliser une variable binaire de gravité avec validation simple.

```{r}
#| label: dataset-detail-footer
#| echo: false
#| results: asis
render_dataset_detail_footer()
```

