---
title: "Rapports d'accident"
page-layout: full
toc: false
execute:
  freeze: false
embed-resources: true
---

```{r}
#| label: dataset-detail-header
#| echo: false
#| results: asis
source_path <- if (file.exists("R/utils_dataset_page.R")) "R/utils_dataset_page.R" else "../../R/utils_dataset_page.R"
source(source_path)
render_dataset_detail_header()
```

## Pourquoi ce jeu est intéressant

Ce jeu de données décrit des accidents routiers rapportés par les policiers au Québec. Il contient des variables de temps, de gravité, de région, de météo, de surface, d'éclairage et de types d'usagers ou de véhicules impliqués.

Il est utile en science des données parce qu'il combine un vrai fichier administratif volumineux, un dictionnaire PDF, des codes catégoriels à recoder et des limites d'interprétation importantes. Le jeu permet d'enseigner les tableaux croisés, les séries temporelles descriptives, les proportions et la modélisation prudente d'une variable binaire.

Question d'analyse : comment la gravité observée varie-t-elle selon le mois, la région ou les conditions météo, sans confondre fréquence d'accidents et risque routier?

## Ce qui a été vérifié

| Élément | Résultat vérifié |
|---|---|
| Paquet CKAN | `8dd0ab9b-d45d-4526-9256-c598fbc4ff3a` |
| Source officielle | Données Québec / Société de l'assurance automobile du Québec |
| Ressources dans le paquet | 13 ressources |
| Ressources CSV | 12 fichiers annuels, 2011 à 2022 |
| Ressource préparée ici | `Rapport_Accident_2022.csv` |
| Documentation | PDF officiel des variables |
| Licence | Attribution (CC-BY 4.0), selon les métadonnées CKAN consultées le 2026-06-21 |
| Dernière modification du paquet CKAN | 2023-12-19 |
| Table préparée | `data/processed/rapports-accident/rapports_accident_2022_prepares.csv` |
| Résumés préparés | gravité, mois, régions, météo, surface et éclairage, indicateurs, valeurs manquantes |

## Source et conditions

| Champ | Information |
|---|---|
| Page Données Québec | <https://www.donneesquebec.ca/recherche/dataset/rapports-d-accident> |
| API CKAN | <https://www.donneesquebec.ca/recherche/api/3/action/package_show?id=rapports-d-accident> |
| CSV 2022 | <https://dq-prd-bucket1.s3.ca-central-1.amazonaws.com/saaq/Rapport_Accident_2022.csv> |
| Documentation PDF | <https://www.donneesquebec.ca/recherche/dataset/8dd0ab9b-d45d-4526-9256-c598fbc4ff3a/resource/86cd3bcb-fe10-4ca5-992e-5bb80e5c534a/download/rapports-accident-documentation.pdf> |
| Couverture temporelle disponible | Fichiers annuels 2011 à 2022 |
| Territoire | Québec |
| Date d'accès | 2026-06-21 |

La description officielle indique que les données proviennent des rapports d'accident remplis par les policiers. Elle indique aussi que les données ont été révisées pour tenir compte des dispositions de la loi 25 sur la protection de la vie privée.

## Ce que représente une ligne

Une ligne représente un accident rapporté dans le fichier annuel 2022. La ligne contient des informations sur le moment, la gravité, le nombre codé de victimes, le nombre codé de véhicules impliqués, la région administrative et le contexte routier.

Une ligne n'est pas un trajet, une personne, un véhicule-kilomètre, ni une mesure du risque d'accident. Pour parler de risque, il faudrait un dénominateur d'exposition, par exemple la circulation, la population, les trajets ou la distance parcourue.

## Variables principales

| Variable préparée | Rôle | Point de vigilance |
|---|---|---|
| `annee` | Année de l'accident | La fiche prépare 2022 |
| `mois` | Mois recodé | Utile pour les séries descriptives |
| `plage_horaire` | Intervalle de 4 heures | Pas une heure exacte |
| `type_jour` | Semaine ou fin de semaine | Recodé à partir de `SEM` et `FDS` |
| `gravite` | Gravité publiée | Quatre niveaux dans le fichier 2022 |
| `accident_avec_victime` | Indicateur préparé | Vrai pour `Léger` et `Mortel ou grave` |
| `accident_mortel_ou_grave` | Indicateur préparé | Variable de réponse possible |
| `victimes_categorie` | Catégorie du nombre de victimes | Le code `9` signifie trois victimes ou plus |
| `vehicules_categorie` | Catégorie du nombre de véhicules | Le code `9` signifie trois véhicules ou plus |
| `region_administrative` | Région publiée | 17 régions dans le fichier 2022 |
| `meteo` | Conditions météo recodées | Codes interprétés avec le PDF |
| `surface` | État de la surface recodé | Codes interprétés avec le PDF |
| `eclairement` | Éclairage recodé | Variable utile pour tableaux croisés |
| `velo`, `pieton` | Indicateurs préparés | Ne mesurent pas l'exposition des cyclistes ou piétons |

## RÉSULTATS R

Les résultats ci-dessous proviennent de `preparation.R`, exécuté sur le CSV 2022 téléchargé le 2026-06-21.

| Indicateur | Valeur |
|---|---:|
| Ressources CKAN documentées | 13 |
| Ressources CSV annuelles | 12 |
| Lignes dans le CSV source 2022 | 108 186 |
| Colonnes dans le CSV source | 25 |
| Lignes préparées | 108 186 |
| Colonnes préparées | 42 |
| Régions administratives | 17 |
| Niveaux de gravité | 4 |
| Accidents avec victime | 22 498 |
| Pourcentage d'accidents avec victime | 20,8 % |
| Accidents mortels ou graves | 1 397 |
| Pourcentage d'accidents mortels ou graves | 1,29 % |
| Accidents avec code trois victimes ou plus | 1 141 |
| Accidents avec code trois véhicules ou plus | 6 637 |
| Accidents impliquant au moins un vélo | 1 601 |
| Accidents impliquant au moins une victime piéton | 2 150 |
| Accidents en zone de travaux | 2 787 |

## Gravité observée

| Gravité | Accidents | Pourcentage |
|---|---:|---:|
| Dommages matériels seulement | 61 588 | 56,9 % |
| Dommages matériels inférieurs au seuil de rapportage | 24 100 | 22,3 % |
| Léger | 21 101 | 19,5 % |
| Mortel ou grave | 1 397 | 1,3 % |

Cette distribution décrit les rapports publiés. Elle ne donne pas le risque par kilomètre parcouru, par véhicule ou par personne.

## Mois et gravité

| Mois | Accidents | Avec victime | Mortels ou graves | Avec victime | Mortels ou graves |
|---|---:|---:|---:|---:|---:|
| Janvier | 10 467 | 1 700 | 64 | 16,2 % | 0,61 % |
| Février | 10 019 | 1 594 | 82 | 15,9 % | 0,82 % |
| Mars | 8 888 | 1 519 | 67 | 17,1 % | 0,75 % |
| Avril | 7 130 | 1 356 | 65 | 19,0 % | 0,91 % |
| Mai | 8 346 | 1 924 | 130 | 23,1 % | 1,56 % |
| Juin | 8 691 | 2 107 | 137 | 24,2 % | 1,58 % |
| Juillet | 8 286 | 2 101 | 168 | 25,4 % | 2,03 % |
| Août | 8 109 | 2 143 | 172 | 26,4 % | 2,12 % |
| Septembre | 8 666 | 2 118 | 144 | 24,4 % | 1,66 % |
| Octobre | 9 309 | 2 152 | 149 | 23,1 % | 1,60 % |
| Novembre | 10 628 | 2 012 | 123 | 18,9 % | 1,16 % |
| Décembre | 9 647 | 1 772 | 96 | 18,4 % | 1,00 % |

Les mois d'été ont une proportion plus élevée d'accidents avec victime dans ce fichier, mais cette observation ne peut pas être interprétée comme un risque saisonnier sans données d'exposition.

## Régions avec le plus de rapports

| Région | Accidents | Avec victime | Mortels ou graves | Avec victime | Mortels ou graves |
|---|---:|---:|---:|---:|---:|
| Montréal | 20 662 | 5 060 | 189 | 24,5 % | 0,91 % |
| Montérégie | 16 928 | 3 645 | 201 | 21,5 % | 1,19 % |
| Capitale-Nationale | 8 672 | 1 566 | 105 | 18,1 % | 1,21 % |
| Laurentides | 8 595 | 1 769 | 128 | 20,6 % | 1,49 % |
| Chaudière-Appalaches | 7 012 | 1 332 | 102 | 19,0 % | 1,45 % |
| Estrie | 6 941 | 1 462 | 106 | 21,1 % | 1,53 % |
| Lanaudière | 6 552 | 1 458 | 93 | 22,3 % | 1,42 % |
| Outaouais | 5 596 | 837 | 57 | 15,0 % | 1,02 % |
| Laval | 5 336 | 1 125 | 59 | 21,1 % | 1,11 % |
| Centre-du-Québec | 4 284 | 788 | 56 | 18,4 % | 1,31 % |

Le nombre de rapports par région dépend du territoire, de la circulation, de la population, de l'environnement routier et des pratiques de rapportage.

## Conditions météo

| Météo | Accidents | Pourcentage | Avec victime | Mortels ou graves |
|---|---:|---:|---:|---:|
| Clair | 68 040 | 62,9 % | 15 241 | 983 |
| Couvert | 17 661 | 16,3 % | 3 235 | 203 |
| Neige ou grêle | 8 559 | 7,9 % | 1 324 | 67 |
| Pluie ou bruine | 6 856 | 6,3 % | 1 480 | 81 |
| Poudrerie ou tempête de neige | 3 229 | 3,0 % | 567 | 18 |
| Météo manquante | 1 378 | 1,3 % | 128 | 7 |
| Averse | 1 018 | 0,9 % | 259 | 20 |
| Brouillard ou brume | 508 | 0,5 % | 96 | 8 |
| Vent fort | 362 | 0,3 % | 85 | 7 |
| Verglas | 325 | 0,3 % | 65 | 3 |
| Autre | 250 | 0,2 % | 18 | 0 |

Le fait que la catégorie `Clair` soit fréquente ne signifie pas qu'elle est plus dangereuse. Elle peut simplement correspondre à des conditions plus fréquentes ou à davantage de déplacements.

## Indicateurs d'usagers et véhicules

| Indicateur | Accidents | Pourcentage |
|---|---:|---:|
| Automobile ou camion léger | 99 084 | 91,6 % |
| Véhicule lourd | 15 519 | 14,3 % |
| Motocyclette ou cyclomoteur | 2 903 | 2,7 % |
| Zone de travaux | 2 787 | 2,6 % |
| Victime piéton | 2 150 | 2,0 % |
| Vélo | 1 601 | 1,5 % |

Ces indicateurs signalent la présence d'au moins un type d'usager ou de véhicule dans le rapport. Ils ne donnent pas le nombre total d'usagers exposés.

## Valeurs manquantes principales

| Variable | Valeurs manquantes | Pourcentage |
|---|---:|---:|
| `vitesse_autorisee` | 10 959 | 10,10 % |
| `localisation` | 6 271 | 5,80 % |
| `configuration_route` | 4 555 | 4,21 % |
| `categorie_route` | 1 767 | 1,63 % |
| `eclairement` | 1 537 | 1,42 % |
| `aspect_route` | 1 467 | 1,36 % |
| `meteo` | 1 378 | 1,27 % |

Les valeurs manquantes touchent surtout des variables de contexte routier. Elles doivent être inspectées avant toute modélisation.

## Lecture statistique

Une analyse prudente suit cet ordre :

1. confirmer l'unité statistique, soit un rapport d'accident;
2. consulter le PDF avant de recoder les codes;
3. traiter `9` comme une catégorie, pas comme une quantité exacte;
4. distinguer fréquence de rapports et risque d'accident;
5. inspecter les valeurs manquantes dans les variables de contexte;
6. présenter les modèles comme des associations descriptives;
7. documenter les exclusions avant toute comparaison régionale ou saisonnière.

Les données sont excellentes pour enseigner la statistique descriptive et la communication responsable. Elles ne suffisent pas, seules, à conclure qu'une région, un mois ou une condition météo est plus dangereux.

## Concepts enseignables

- données administratives;
- dictionnaire de variables;
- codes catégoriels;
- tableaux croisés;
- proportions;
- séries temporelles descriptives;
- régression logistique exploratoire;
- limites d'exposition et de causalité.

## Score zéro déchet

| Dimension | Score | Justification |
|---|---:|---|
| Contexte québécois | 3 | Source officielle québécoise sur la sécurité routière |
| Accessibilité pédagogique | 2 | Sujet concret, mais codes nombreux et données sensibles |
| Qualité documentaire | 3 | Page Données Québec, API CKAN et PDF officiel |
| Potentiel de nettoyage | 3 | Recodage, valeurs manquantes et variables codées |
| Potentiel de visualisation | 3 | Mois, régions, météo, gravité et tableaux croisés |
| Potentiel de statistique descriptive | 3 | Fréquences et proportions directement enseignables |
| Potentiel d'inférence | 2 | Possible avec prudence et dénominateurs complémentaires |
| Potentiel de modélisation | 3 | Régression catégorielle exploratoire pertinente |
| Potentiel éthique | 3 | Vie privée, sécurité publique et communication responsable |
| Réutilisabilité | 3 | Utile en nettoyage, EDA, visualisation, modélisation et éthique |

Total : 28 sur 30.

## Activité courte

En 30 à 45 minutes, produire un tableau de gravité par mois et expliquer pourquoi les résultats ne mesurent pas le risque routier.

## Activité longue

En 2 à 3 heures, produire un mini-rapport descriptif et un modèle exploratoire de gravité, avec une section explicite sur les limites d'exposition.

## Code R minimal

À exécuter depuis la racine du projet.

```{r}
#| eval: false
# Load libraries
library(dplyr)
library(ggplot2)
library(readr)

# Download, validate and prepare the official 2022 CSV resource
source("datasets/rapports-accident/preparation.R")

# Import prepared data
accidents <- read_csv(
  "data/processed/rapports-accident/rapports_accident_2022_prepares.csv",
  show_col_types = FALSE
)

# Summarise accidents with victims by month
resume_mois <- accidents |>
  group_by(mois) |>
  summarise(
    n_accidents = n(),
    n_accidents_avec_victime = sum(accident_avec_victime, na.rm = TRUE),
    pct_accidents_avec_victime = 100 * n_accidents_avec_victime / n_accidents,
    .groups = "drop"
  )

ggplot(resume_mois, aes(x = mois, y = pct_accidents_avec_victime)) +
  geom_col(fill = "#325EA8") +
  labs(
    x = "Mois",
    y = "Accidents avec victime (%)",
    title = "Accidents avec victime par mois",
    subtitle = "Rapports d'accident 2022; proportions descriptives seulement"
  ) +
  coord_flip()
```


```{r}
#| label: dataset-minimal-result
#| echo: false
#| results: asis
render_dataset_minimal_result()
```

## Limites et précautions

- Les données portent sur des accidents rapportés, pas sur tous les déplacements.
- Aucun dénominateur d'exposition n'est inclus.
- Les variables `NB_VICTIMES_TOTAL` et `NB_VEH_IMPLIQUES_ACCDN` utilisent `9` pour trois ou plus.
- Les comparaisons régionales ou mensuelles ne mesurent pas le risque sans population, circulation ou distance parcourue.
- Toute modélisation de gravité doit être présentée comme exploratoire.
- La source officielle indique une révision liée à la protection de la vie privée.

## Extensions

- Comparer les mois en séparant semaine et fin de semaine.
- Étudier les accidents impliquant un vélo ou une victime piétonne.
- Construire un tableau croisé météo par gravité.
- Ajouter des données de population ou de circulation pour discuter des dénominateurs.
- Ajuster une régression logistique exploratoire et présenter ses limites.

## Références utilisées

- Données Québec. 2023. Rapports d'accident. <https://www.donneesquebec.ca/recherche/dataset/rapports-d-accident>
- Données Québec. 2023. API CKAN, paquet `rapports-d-accident`. <https://www.donneesquebec.ca/recherche/api/3/action/package_show?id=rapports-d-accident>
- Société de l'assurance automobile du Québec. 2023. Rapports d'accident, CSV 2022. <https://dq-prd-bucket1.s3.ca-central-1.amazonaws.com/saaq/Rapport_Accident_2022.csv>
- Société de l'assurance automobile du Québec. 2023. Documentation sur les variables. <https://www.donneesquebec.ca/recherche/dataset/8dd0ab9b-d45d-4526-9256-c598fbc4ff3a/resource/86cd3bcb-fe10-4ca5-992e-5bb80e5c534a/download/rapports-accident-documentation.pdf>

```{r}
#| label: dataset-detail-footer
#| echo: false
#| results: asis
render_dataset_detail_footer()
```
