---
title: "Mini-projet - Écoles Québec"
embed-resources: false
---


# Mini-projet - Écoles Québec

<!-- activity-teacher-brief:start -->
::: {.activity-teacher-brief}

## En classe, cette activité sert à...

Cette activité sert à travailler les notions suivantes : géolocalisation, cartographie, jointures, unité statistique, double comptage, données publiques à partir d'une question située dans le contexte suivant : Éducation et territoire. Elle demande aux étudiantes et étudiants de répondre à la question directrice suivante : Comment produire une carte utile des écoles publiques du Québec sans transformer des points géographiques en conclusion sur l'accès scolaire?

::: {.activity-quick-facts}
| Élément | Information |
|---|---|
| Durée | 2-3 heures |
| Niveau | Introduction à intermédiaire |
| Usage recommandé | Mini-projet guidé |
| Préparation enseignant | Préparation requise : exécuter `Rscript datasets/ecoles-quebec/preparation.R` depuis la racine, puis vérifier que `data/processed/ecoles-quebec/ecoles_publiques_quebec.csv` existe. |
| Production attendue | Un court rapport reproductible avec contexte, tableau ou graphique, interprétation et limites. |
| Données | `data/processed/ecoles-quebec/ecoles_publiques_quebec.csv` |
:::

:::
<!-- activity-teacher-brief:end -->

## Objectifs d'apprentissage

- Travailler géolocalisation.
- Travailler cartographie.
- Travailler jointures.
- Travailler unité statistique.
- Nommer au moins une limite d'interprétation.

## Données utilisées

Source : Données Québec / Ministère de l'Éducation et Ministère de l'Enseignement supérieur. Licence : Attribution (CC-BY 4.0) selon les métadonnées CKAN vérifiées le 2026-06-20. Fichier principal pour l'activité : `data/processed/ecoles-quebec/ecoles_publiques_quebec.csv`

## Préparation enseignante

- Préparation requise : exécuter `Rscript datasets/ecoles-quebec/preparation.R` depuis la racine, puis vérifier que `data/processed/ecoles-quebec/ecoles_publiques_quebec.csv` existe.
- Fichier préparé : `data/processed/ecoles-quebec/ecoles_publiques_quebec.csv`.
- Script de préparation : `datasets/ecoles-quebec/preparation.R`.
- Point à surveiller : Demander une comparaison explicite entre lignes, organismes et immeubles, puis une limite sur l'accès scolaire.

## Consignes

1. Importer `ecoles_publiques_quebec.csv` ou exécuter `datasets/ecoles-quebec/preparation.R` si le fichier est absent.
2. Identifier ce que représente une ligne du fichier.
3. Produire un tableau ou un graphique adapté à la question directrice.
4. Rédiger une interprétation courte qui distingue description et explication.
5. Nommer au moins une limite méthodologique ou une information absente.

## Appui R minimal

```{r}
#| eval: false
library(dplyr)
library(readr)

if (!file.exists("data/processed/ecoles-quebec/ecoles_publiques_quebec.csv")) {
  source("datasets/ecoles-quebec/preparation.R")
}

donnees <- read_csv(
  "data/processed/ecoles-quebec/ecoles_publiques_quebec.csv",
  show_col_types = FALSE
)

glimpse(donnees)
```

## Résultat attendu

Un court rapport reproductible avec contexte, tableau ou graphique, interprétation et limites. La production doit aussi contenir une phrase sur l'unité statistique et une phrase sur une limite de la source.

## Questions

1. Quelle est l'unité statistique utilisée dans cette activité?
2. Quelle transformation ou agrégation est nécessaire avant de répondre à la question?
3. Quelle information manque pour aller plus loin?
4. Quelle conclusion serait trop forte avec ces seules données?
5. Comment formuler une conclusion prudente à partir du résultat obtenu?

## Déroulé suggéré

1. Cadrer la source, la licence et l'unité statistique.
2. Préparer ou importer les données.
3. Produire un premier résumé descriptif.
4. Construire la visualisation ou le tableau principal.
5. Rédiger l'interprétation et les limites.

## Limites à faire nommer

- Demander une comparaison explicite entre lignes, organismes et immeubles, puis une limite sur l'accès scolaire.
- Si une variable ou un dénominateur nécessaire n'est pas disponible dans les données, l'écrire explicitement plutôt que l'inférer.


## Contexte

Ce mini-projet prolonge le laboratoire court en demandant une préparation reproductible, une carte et une interprétation structurée des limites.

## Question directrice

Comment produire une carte utile des écoles publiques du Québec sans transformer des points géographiques en conclusion sur l'accès scolaire?

## Livrables

1. Un fichier préparé dans `data/processed/ecoles-quebec/`, ou une description précise du traitement si les données ne sont pas redistribuées.
2. Un court dictionnaire des variables utilisées.
3. Une carte de points des immeubles scolaires.
4. Un graphique ou tableau comparant les régions administratives.
5. Une comparaison entre lignes, organismes et immeubles.
6. Un paragraphe sur la provenance, la licence et les limites.
7. Une conclusion pédagogique adaptée à un public de première année.

## Critères d'évaluation suggérés

- Reproductibilité du traitement.
- Qualité des noms de variables.
- Pertinence des regroupements.
- Lisibilité des graphiques.
- Prudence de l'interprétation.
- Distinction claire entre carte descriptive et mesure d'accès.

## Contraintes d'interprétation

Le rapport doit contenir une phrase qui explique pourquoi un nombre élevé de points dans une région n'est pas automatiquement une meilleure desserte scolaire. Il doit aussi indiquer quelle variable est utilisée pour compter les organismes et quelle variable est utilisée pour compter les immeubles.

```{r}
#| label: activity-pedagogical-contract
#| echo: false
#| results: asis
contract_source_path <- if (file.exists("R/utils_activity_contract.R")) "R/utils_activity_contract.R" else "../../R/utils_activity_contract.R"
source(contract_source_path)
render_activity_contract()
```
