---
title: "Laboratoire - Écoles Québec"
embed-resources: false
---


# Laboratoire - Écoles Québec

<!-- activity-teacher-brief:start -->
::: {.activity-teacher-brief}

## En classe, cette activité sert à...

Cette activité sert à travailler les notions suivantes : géolocalisation, cartographie, jointures, unité statistique, double comptage à partir d'une question située dans le contexte suivant : Éducation et territoire. Elle demande aux étudiantes et étudiants de répondre à la question directrice suivante : Comment les écoles publiques du Québec sont-elles localisées, et que compte-t-on exactement quand on regroupe les lignes par région?

::: {.activity-quick-facts}
| Élément | Information |
|---|---|
| Durée | 60-90 minutes |
| Niveau | Introduction à intermédiaire |
| Usage recommandé | Laboratoire guidé |
| Préparation enseignant | Préparation requise : exécuter `Rscript datasets/ecoles-quebec/preparation.R` depuis la racine, puis vérifier que `data/processed/ecoles-quebec/ecoles_publiques_quebec.csv` existe. |
| Production attendue | Un tableau ou graphique descriptif accompagné de trois phrases d'interprétation prudente. |
| Données | `data/processed/ecoles-quebec/ecoles_publiques_quebec.csv` |
:::

:::
<!-- activity-teacher-brief:end -->

## Données utilisées

Source : Données Québec / Ministère de l'Éducation et Ministère de l'Enseignement supérieur. Licence : Attribution (CC-BY 4.0) selon les métadonnées CKAN vérifiées le 2026-06-20. Fichier principal pour l'activité : `data/processed/ecoles-quebec/ecoles_publiques_quebec.csv`

## Préparation enseignante

- Préparation requise : exécuter `Rscript datasets/ecoles-quebec/preparation.R` depuis la racine, puis vérifier que `data/processed/ecoles-quebec/ecoles_publiques_quebec.csv` existe.
- Fichier préparé : `data/processed/ecoles-quebec/ecoles_publiques_quebec.csv`.
- Script de préparation : `datasets/ecoles-quebec/preparation.R`.
- Point à surveiller : Faire valider l'unité statistique avant tout graphique; une ligne est un lien école-immeuble.

## Code R minimal

```{r}
#| eval: false
library(dplyr)
library(readr)

if (!file.exists("data/processed/ecoles-quebec/ecoles_publiques_quebec.csv")) {
  source("datasets/ecoles-quebec/preparation.R")
}

donnees <- read_csv(
  "data/processed/ecoles-quebec/ecoles_publiques_quebec.csv",
  show_col_types = FALSE
)

glimpse(donnees)
```

## Résultat attendu

Un tableau ou graphique descriptif accompagné de trois phrases d'interprétation prudente. La production doit aussi contenir une phrase sur l'unité statistique et une phrase sur une limite de la source.

## Questions

1. Quelle est l'unité statistique utilisée dans cette activité?
2. Quelle transformation ou agrégation est nécessaire avant de répondre à la question?
3. Quelle information manque pour aller plus loin?
4. Quelle conclusion serait trop forte avec ces seules données?
5. Comment formuler une conclusion prudente à partir du résultat obtenu?

## Limites à faire nommer

- Faire valider l'unité statistique avant tout graphique; une ligne est un lien école-immeuble.
- Si une variable ou un dénominateur nécessaire n'est pas disponible dans les données, l'écrire explicitement plutôt que l'inférer.


## Contexte

Ce laboratoire utilise la fiche [Établissements scolaires du Québec](fiche.qmd) pour travailler une question québécoise concrète : comment compter et cartographier des écoles publiques sans confondre écoles, immeubles et liens école-immeuble.

## Objectifs d'apprentissage

- Identifier l'unité statistique d'un jeu de données réel.
- Importer ou préparer une ressource officielle sans perdre la provenance.
- Comparer plusieurs niveaux de comptage.
- Produire une visualisation simple et interprétable.
- Formuler une conclusion prudente en séparant description et explication.

## Question directrice

Comment les écoles publiques du Québec sont-elles localisées, et que compte-t-on exactement quand on regroupe les lignes par région?

## Consignes

1. Lire la fiche et repérer la source officielle.
2. Importer le CSV `Écoles publiques`.
3. Calculer trois nombres : nombre de lignes, nombre d'organismes distincts et nombre d'immeubles distincts.
4. Produire un tableau de comptes par région administrative.
5. Produire une carte simple des coordonnées des immeubles.
6. Rédiger une conclusion de 5 à 8 lignes avec une limite méthodologique.

## Pistes de solution

Une bonne réponse nomme explicitement l'unité statistique avant le graphique. Une réponse excellente explique pourquoi les comptes par région ne mesurent pas directement l'accès à l'école.

```{r}
#| label: activity-pedagogical-contract
#| echo: false
#| results: asis
contract_source_path <- if (file.exists("R/utils_activity_contract.R")) "R/utils_activity_contract.R" else "../../R/utils_activity_contract.R"
source(contract_source_path)
render_activity_contract()
```
