---
title: "Comparer des taux de diplomation selon l'IMSE"
embed-resources: true
---

# Comparer des taux de diplomation selon l'IMSE


Quel écart de diplomation observe-t-on entre les déciles IMSE extrêmes?

Durée : 30-45 minutes. Niveau : Introduction.

## Préparation enseignante

Télécharger la trousse ci-dessous. Extraire le ZIP, puis double-cliquer sur `Donnees-bleues.Rproj`. Avant la séance, ouvrir `installer-packages.R` et cliquer sur Source avec une connexion Internet.

Consulter les conditions de l’ISQ, puis ouvrir `preparer-donnees.R` et cliquer sur Source avec Internet pour obtenir les CSV sur votre ordinateur. Les données ne sont pas incluses dans la trousse et ne doivent pas être redistribuées sans autorisation applicable.

```{r}
#| label: activity-classroom-resources
#| echo: false
#| results: asis
source(if (file.exists("R/utils_activity_contract.R")) "R/utils_activity_contract.R" else "../../R/utils_activity_contract.R")
render_activity_resources()
```

## Contexte

Cette activité utilise la fiche [Cohortes de diplomation](fiche.qmd). Unité : Une cohorte suivie jusqu’à une année scolaire de fin de suivi, avec deux taux de diplomation.

Source : [Institut de la statistique du Québec](https://statistique.quebec.ca/fr/produit/publication/indicateurs-progres-ecart-diplomation). Les dates de préparation, les fichiers et les conditions de réutilisation sont indiqués dans la trousse.

## Consignes

1. Ouvrir `activite-courte.R` dans le sous-dossier `datasets/cohortes-diplomation` du projet RStudio et cliquer sur Source. Les tableaux apparaissent dans Console et les graphiques dans Plots.
2. Vérifier que l’écart publié correspond à la différence des deux taux.
3. Présenter les trois dernières cohortes en points de pourcentage.
4. Rédiger une réponse à la question en nommant l’unité observée et une limite de la source.

## Résultat attendu

Les tableaux et graphiques du script, accompagnés d’une interprétation de 6 à 8 lignes répondant à la question.

## Limites à faire nommer

Un écart entre groupes de milieux ne démontre pas un effet causal du milieu sur un individu. Les données ISQ doivent être obtenues depuis la source avant la séance.

## Code complet

Ce script complet est celui de la trousse. Il lit les fichiers locaux et affiche les résultats dans RStudio.

```{r}
#| label: activity-code
#| echo: false
#| results: asis
render_activity_code()
```

```{r}
#| label: activity-pedagogical-contract
#| echo: false
#| results: asis
render_activity_contract()
```
