---
title: "Tendances de diplomation selon l'IMSE"
embed-resources: false
---


# Tendances de diplomation selon l'IMSE

<!-- activity-teacher-brief:start -->
::: {.activity-teacher-brief}

## En classe, cette activité sert à...

Cette activité sert à travailler les notions suivantes : Séries temporelles, Comparaison de groupes, Visualisation, Communication à partir d'une question située dans le contexte suivant : Éducation. Elle demande aux étudiantes et étudiants de répondre à la question directrice suivante : Comment l'écart de diplomation évolue-t-il, et quelles limites faut-il expliciter?

::: {.activity-quick-facts}
| Élément | Information |
|---|---|
| Durée | 2-3 heures |
| Niveau | Introductif à intermédiaire |
| Usage recommandé | Mini-projet guidé |
| Préparation enseignant | Vérifier les droits de diffusion avant la séance; utiliser seulement les résumés publics et ne pas publier les lignes de données. |
| Production attendue | Un court rapport reproductible avec contexte, tableau ou graphique, interprétation et limites. |
| Données | `data/processed/cohortes-diplomation/ecart_diplomation_imse.csv` |
:::

:::
<!-- activity-teacher-brief:end -->

## Préparation enseignante

- Vérifier les droits de diffusion avant la séance; utiliser seulement les résumés publics et ne pas publier les lignes de données.
- Fichier préparé : `data/processed/cohortes-diplomation/ecart_diplomation_imse.csv`.
- Script de préparation : `datasets/cohortes-diplomation/preparation.R`.
- Point à surveiller : Demander une section explicite sur les limites d'un indicateur agrégé fondé sur le lieu de résidence, ainsi qu'un contrôle de cohérence entre les deux taux et l'écart publié.

## Appui R minimal

```{r}
#| eval: false
library(dplyr)
library(readr)

if (!file.exists("data/processed/cohortes-diplomation/ecart_diplomation_imse.csv")) {
  source("datasets/cohortes-diplomation/preparation.R")
}

donnees <- read_csv(
  "data/processed/cohortes-diplomation/ecart_diplomation_imse.csv",
  show_col_types = FALSE
)

glimpse(donnees)
```

## Résultat attendu

Un court rapport reproductible avec contexte, tableau ou graphique, interprétation et limites. La production doit aussi contenir une phrase sur l'unité statistique et une phrase sur une limite de la source.

## Déroulé suggéré

1. Cadrer la source, la licence et l'unité statistique.
2. Préparer ou importer les données.
3. Produire un premier résumé descriptif.
4. Construire la visualisation ou le tableau principal.
5. Rédiger l'interprétation et les limites.

## Critères d'évaluation

- Exactitude de l'unité statistique et de la source.
- Reproductibilité du traitement.
- Lisibilité du tableau ou du graphique.
- Interprétation prudente, sans causalité non justifiée.
- Limites clairement visibles dans le livrable.

## Limites à faire nommer

- Demander une section explicite sur les limites d'un indicateur agrégé fondé sur le lieu de résidence, ainsi qu'un contrôle de cohérence entre les deux taux et l'écart publié.
- Si une variable ou un dénominateur nécessaire n'est pas disponible dans les données, l'écrire explicitement plutôt que l'inférer.


## Contexte

Cette activité demande de produire un mini-rapport sur l'évolution de l'écart de diplomation et de qualification entre les élèves associés aux déciles IMSE 1 et 10. Le travail vise autant la visualisation que la prudence d'interprétation.

## Objectifs d'apprentissage

- Visualiser une tendance de taux.
- Comparer deux groupes.
- Interpréter un écart en points de pourcentage.
- Communiquer les limites de données agrégées.

## Données utilisées

Fiche : [Cohortes de diplomation](fiche.qmd)

Source : Institut de la statistique du Québec, indicateur "Écart de diplomation selon le milieu socio-économique".

Conditions : la reproduction de l'information du site de l'ISQ est interdite sauf permission écrite. Le mini-rapport doit citer la page officielle et l'export utilisé.

## Métadonnées pédagogiques

| Champ | Information |
|---|---|
| Question directrice | Comment l'écart de diplomation évolue-t-il selon les cohortes suivies? |
| Concepts | Séries temporelles; comparaison de groupes; visualisation; communication |
| Niveau | Introductif à intermédiaire |
| Type | Étude de cas; projet ou tâche longue |
| Contexte | Éducation |
| Accroche | Comparer les cohortes sans surinterpréter des taux agrégés |
| Durée | 2-3 heures |
| Matériel | énoncé; code; données; notes enseignantes |
| Math/stats avancées | non |

## Consignes

1. Importer l'export XLSX officiel de l'ISQ.
2. Nettoyer l'export en conservant seulement les lignes dont la première colonne est une année scolaire.
3. Visualiser les deux taux dans un premier graphique.
4. Visualiser l'écart en points de pourcentage dans un second graphique.
5. Vérifier que l'écart publié correspond aux deux taux importés.
6. Discuter les tendances observées et les limites d'interprétation.

## Questions

1. Les deux taux évoluent-ils de manière semblable?
2. Les écarts sont-ils stables dans le temps?
3. Quelle limite impose le fait de comparer seulement deux déciles extrêmes?

## Pistes de solution

Le mini-rapport devrait inclure deux graphiques, un tableau descriptif et une conclusion limitée aux tendances descriptives. Une section doit expliquer pourquoi l'indicateur ne mesure pas une situation familiale individuelle.

## Prolongement

Comparer la lecture du graphique des taux avec celle du graphique de l'écart, puis expliquer lequel est le plus clair pour communiquer l'évolution des inégalités.

```{r}
#| label: activity-pedagogical-contract
#| echo: false
#| results: asis
contract_source_path <- if (file.exists("R/utils_activity_contract.R")) "R/utils_activity_contract.R" else "../../R/utils_activity_contract.R"
source(contract_source_path)
render_activity_contract()
```
