---
title: "Cohortes de diplomation"
embed-resources: true
page-layout: full
toc: false
execute:
  freeze: false
---

```{r}
#| label: dataset-detail-header
#| echo: false
#| results: asis
source_path <- if (file.exists("R/utils_dataset_page.R")) "R/utils_dataset_page.R" else "../../R/utils_dataset_page.R"
source(source_path)
render_dataset_detail_header()
```

## Pourquoi ce jeu est intéressant

Ce jeu de données permet d'étudier l'écart de diplomation et de qualification après sept ans entre les élèves du décile 1 et du décile 10 de l'indice de milieu socioéconomique (IMSE). Il convient particulièrement à l'enseignement des statistiques descriptives, des comparaisons de groupes, de la visualisation de tendances et de la communication prudente d'indicateurs publics.

Le contexte est sensible : les taux agrégés peuvent appuyer une discussion sur l'éducation et les politiques publiques, mais ils ne doivent pas être interprétés comme des mesures individuelles. L'ISQ précise que l'IMSE utilisé dans cet indicateur est fondé sur le lieu de résidence de l'élève au moment de la première inscription au secondaire.

## Source

| Champ | Information |
|---|---|
| Source | Institut de la statistique du Québec |
| Organisme producteur | Institut de la statistique du Québec; source statistique : Ministère de l'Éducation du Québec |
| Territoire | Québec |
| URL officielle | <https://statistique.quebec.ca/fr/produit/publication/indicateurs-progres-ecart-diplomation> |
| Export de données | <https://statistique.quebec.ca/api/fr/produit/graphique/ecart-diplomation-selon-milieu-socio-economique/export> |
| Licence ou conditions | Droit d'auteur du Gouvernement du Québec; reproduction soumise aux conditions de l'Institut de la statistique du Québec, sauf permission ou indication contraire |
| Date d'accès | 2026-06-19 |
| Fréquence de mise à jour | Annuelle |
| Dernière mise à jour indiquée par l'ISQ | 21 août 2025 |
| Statut | source documentée |

## Ce que représente une ligne

Une ligne de la partie tabulaire de l'export représente une année scolaire de fin de suivi de cohorte. Par exemple, la cohorte formée en 2005-2006 est suivie jusqu'en 2011-2012, et la cohorte formée en 2017-2018 est suivie jusqu'en 2023-2024.

## Variables principales

| Variable | Type | Description | Exemple | Remarques pédagogiques |
|---|---|---|---|---|
| annee_scolaire_fin_suivi | caractère | Année scolaire à la fin du suivi de sept ans | 2023-2024 | Sert d'axe temporel |
| taux_diplomation_decile_imse_1 | numérique | Taux de diplomation et qualification des élèves du décile 1 de l'IMSE | 88.8 | Groupe le plus favorisé selon la définition de l'ISQ |
| taux_diplomation_decile_imse_10 | numérique | Taux de diplomation et qualification des élèves du décile 10 de l'IMSE | 63.9 | Groupe le plus défavorisé selon la définition de l'ISQ |
| ecart_points_pourcentage | numérique | Écart entre les deux taux | 24.9 | Variable principale pour la tendance |
| cohorte_entree_secondaire | caractère | Cohorte d'entrée au secondaire, déductible de l'année de fin de suivi | 2017-2018 | Le suivi couvre sept ans |
| decile_imse | caractère | Décile IMSE comparé dans l'indicateur | Décile 1 ou décile 10 | L'indicateur compare seulement les extrêmes |

## Taille et structure

| Élément | Information |
|---|---|
| Nombre de lignes | 13 années scolaires de fin de suivi dans l'export consulté; 30 lignes dans le fichier XLSX incluant notes et source |
| Nombre de colonnes | 4 colonnes de données dans l'export XLSX |
| Structure | Tableau agrégé et temporel |
| Format | XLSX téléchargeable depuis l'export du graphique ISQ |
| Type de données | Indicateur d'éducation agrégé |
| Niveau pédagogique recommandé | Introduction |

## Concepts enseignables

- taux et proportions;
- comparaison de groupes;
- séries temporelles;
- visualisation de tendances;
- statistiques descriptives;
- limites d'interprétation des indicateurs agrégés;
- communication d'écarts sociaux sans conclusion causale abusive.

## Score zéro déchet

| Dimension | Score | Justification |
|---|---:|---|
| Contexte québécois | 3 | Le jeu porte sur l'éducation au Québec. |
| Accessibilité pédagogique | 3 | Les variables principales sont proches d'indicateurs courants. |
| Qualité documentaire | 2 | La page, la méthode et l'export sont documentés, mais la réutilisation doit respecter les conditions de l'ISQ. |
| Potentiel de nettoyage | 1 | Le jeu est déjà agrégé et l'export contient des lignes de notes à écarter. |
| Potentiel de visualisation | 3 | L'écart par année scolaire est facile à représenter. |
| Potentiel de statistique descriptive | 3 | Les comparaisons de taux sont directes. |
| Potentiel d'inférence | 2 | Des comparaisons sont possibles avec prudence. |
| Potentiel de modélisation | 2 | Une modélisation exploratoire de tendance est possible. |
| Potentiel de discussion éthique | 3 | Le jeu soulève des enjeux d'équité, de territoire et de communication responsable. |
| Réutilisabilité dans plusieurs cours | 3 | Le jeu peut servir en statistique descriptive, visualisation et communication. |

Total : 25 sur 30.

## Activité courte

En 30 à 45 minutes, demander aux personnes étudiantes de comparer les taux des déciles IMSE 1 et 10 pour quelques années scolaires et de décrire l'écart.

## Activité longue

En 2 à 3 heures, demander de produire un mini-rapport sur l'évolution de l'écart de diplomation selon l'IMSE, avec une discussion des limites de l'indicateur.

## Projets possibles

- Comparer les taux de diplomation des élèves des déciles IMSE 1 et 10.
- Visualiser l'évolution de l'écart en points de pourcentage.
- Discuter les limites d'un indicateur agrégé fondé sur le lieu de résidence.

## Questions pédagogiques possibles

1. Quelle est la différence entre un taux agrégé et une observation individuelle?
2. Pourquoi l'écart est-il exprimé en points de pourcentage?
3. Comment interpréter un indicateur construit sur deux déciles extrêmes?
4. Quels graphiques conviennent à une série d'années scolaires?
5. Quelle information l'IMSE mesure-t-il exactement?
6. Pourquoi faut-il distinguer description et explication causale?
7. Quelles limites accompagnent une comparaison fondée sur le lieu de résidence?
8. Comment formuler une conclusion prudente à partir de données agrégées?

## Code R minimal

```{r}
#| eval: false
library(dplyr)
library(ggplot2)
library(readr)
library(readxl)
library(tidyr)

source_url <- "https://statistique.quebec.ca/api/fr/produit/graphique/ecart-diplomation-selon-milieu-socio-economique/export"
raw_path <- tempfile(fileext = ".xlsx")

download.file(source_url, raw_path, mode = "wb", quiet = TRUE)

diplomation_raw <- read_excel(raw_path, col_names = FALSE)

diplomation <- diplomation_raw |>
  slice(8:20) |>
  transmute(
    annee_scolaire_fin_suivi = as.character(...1),
    taux_diplomation_decile_imse_1 = as.numeric(...2),
    taux_diplomation_decile_imse_10 = as.numeric(...3),
    ecart_points_pourcentage = as.numeric(...4)
  )

diplomation_long <- diplomation |>
  select(
    annee_scolaire_fin_suivi,
    taux_diplomation_decile_imse_1,
    taux_diplomation_decile_imse_10
  ) |>
  pivot_longer(
    cols = starts_with("taux_diplomation"),
    names_to = "groupe",
    values_to = "taux_diplomation"
  ) |>
  mutate(
    groupe = recode(
      groupe,
      taux_diplomation_decile_imse_1 = "Décile IMSE 1",
      taux_diplomation_decile_imse_10 = "Décile IMSE 10"
    )
  )

ggplot(diplomation_long, aes(x = annee_scolaire_fin_suivi, y = taux_diplomation, color = groupe, group = groupe)) +
  geom_line() +
  geom_point() +
  labs(
    x = "Année scolaire de fin de suivi",
    y = "Taux de diplomation et qualification (%)",
    color = "Groupe",
    title = "Taux de diplomation selon deux déciles IMSE"
  )
```

## Limites et précautions

- L'export vérifié compare les déciles IMSE 1 et 10, et ne fournit pas les découpages par sexe ou région.
- Les taux agrégés ne permettent pas de conclure au niveau individuel.
- L'indicateur IMSE est fondé sur le lieu de résidence, pas sur la situation familiale individuelle.
- Les écarts observés ne suffisent pas à établir une cause.
- La réutilisation de contenu ISQ doit respecter les conditions de reproduction applicables.

## Extensions

- Extension intro : comparer les deux taux pour trois années scolaires.
- Extension intermédiaire : visualiser l'écart en points de pourcentage.
- Extension avancée : discuter la sensibilité d'une conclusion selon le choix de l'échelle du graphique.
- Extension communication scientifique : rédiger une note courte sur les risques d'interprétation des taux agrégés.

```{r}
#| label: dataset-detail-footer
#| echo: false
#| results: asis
render_dataset_detail_footer()
```

