---
title: "Cohortes de diplomation"
page-layout: full
toc: false
execute:
  freeze: false
embed-resources: true
body-classes: hub-page resource-page dataset-resource
---

```{r}
#| label: dataset-detail-header
#| echo: false
#| results: asis
source_path <- if (file.exists("R/utils_dataset_page.R")) "R/utils_dataset_page.R" else "../../R/utils_dataset_page.R"
source(source_path)
render_dataset_detail_header()
```

## Ce qui a été vérifié

| Élément vérifié | Résultat |
|---|---|
| Page officielle | Page ISQ "Écart de diplomation selon le milieu socio-économique", consultée le 2026-06-20 |
| Export de données | Export XLSX du graphique ISQ, consulté le 2026-06-20 |
| Période couverte | 2011-2012 à 2023-2024 |
| Valeur récente publiée | 24,9 points de pourcentage en 2023-2024 |
| Cohérence interne | L'écart publié correspond au taux du décile IMSE 1 moins le taux du décile IMSE 10, à l'arrondissement près |
| Notes méthodologiques | L'IMSE est attribué selon le lieu de résidence au moment de la première inscription au secondaire |
| Conditions de reproduction | La reproduction de l'information du site de l'ISQ est interdite sauf permission écrite |

## Source et conditions

| Champ | Information |
|---|---|
| Source | Institut de la statistique du Québec |
| Page officielle | <https://statistique.quebec.ca/fr/produit/publication/indicateurs-progres-ecart-diplomation> |
| Export de données | <https://statistique.quebec.ca/api/fr/produit/graphique/ecart-diplomation-selon-milieu-socio-economique/export> |
| Source statistique indiquée dans l'export | Ministère de l'Éducation du Québec |
| Territoire | Québec |
| Dernière mise à jour indiquée par l'ISQ | 21 août 2025 |
| Fréquence de mise à jour | Annuelle |
| Conditions de reproduction | <https://statistique.quebec.ca/fr/institut/nous-joindre/droits-auteur-permission-reproduction> |
| Redistribution locale | Le CSV préparé sert aux vérifications et aux activités locales; il n'est pas intégré au rendu public de la fiche. |
| Date d'accès de cette fiche | 2026-06-20 |

## Définition de l'indicateur

L'indicateur mesure la différence entre deux taux de diplomation et de qualification après sept ans :

1. le taux des élèves dont le lieu de résidence était associé au décile 1 de l'IMSE au moment de la première inscription au secondaire;
2. le taux des élèves dont le lieu de résidence était associé au décile 10 de l'IMSE au même moment.

Le décile 1 correspond au milieu le plus favorisé dans la définition utilisée par l'ISQ, tandis que le décile 10 correspond au milieu le plus défavorisé. L'écart est exprimé en points de pourcentage.

## Ce que représente une ligne

Une ligne de la table préparée représente une année scolaire de fin de suivi d'une cohorte. Par exemple, la cohorte formée en 2005-2006 est suivie jusqu'en 2011-2012, et la cohorte formée en 2017-2018 est suivie jusqu'en 2023-2024.

La table préparée n'est pas une base de microdonnées. Elle contient 13 observations agrégées. Elle sert donc à lire une tendance et à apprendre à formuler une conclusion descriptive limitée.

## Variables principales

| Variable | Type | Description | Exemple | Point de vigilance |
|---|---|---|---|---|
| `cohorte_entree_secondaire` | caractère | Cohorte d'entrée au secondaire, déduite de l'année de fin de suivi | `2017-2018` | Variable reconstruite dans le script de préparation |
| `annee_scolaire_fin_suivi` | caractère | Année scolaire à la fin du suivi de sept ans | `2023-2024` | Sert d'axe temporel |
| `taux_diplomation_decile_imse_1` | numérique | Taux de diplomation et qualification du décile IMSE 1 | `88.8` | Décile le plus favorisé |
| `taux_diplomation_decile_imse_10` | numérique | Taux de diplomation et qualification du décile IMSE 10 | `63.9` | Décile le plus défavorisé |
| `ecart_points_pourcentage` | numérique | Écart entre les deux taux | `24.9` | À interpréter en points de pourcentage, pas en pourcentage relatif |

## Taille et structure

| Élément | Information |
|---|---|
| Table préparée | 13 lignes et 5 colonnes |
| Export XLSX brut | 30 lignes, incluant titres, notes méthodologiques et source |
| Structure | Série temporelle agrégée |
| Format brut | XLSX téléchargé depuis l'export du graphique ISQ |
| Format préparé local | CSV ignoré par Git dans `data/processed/cohortes-diplomation/` |
| Niveau pédagogique recommandé | Introduction |

## Interprétation et contrôles

La lecture statistique minimale consiste à comparer deux séries de taux, puis à analyser l'écart. La variable centrale est `ecart_points_pourcentage`, car elle résume la différence entre les deux déciles extrêmes.

Une bonne interprétation doit respecter trois contraintes :

- ne pas confondre point de pourcentage et pourcentage relatif;
- ne pas transformer un indicateur agrégé en diagnostic individuel;
- ne pas tirer de conclusion causale à partir d'une série de 13 observations agrégées.

## Code R minimal

```{r}
#| eval: false
library(dplyr)
library(ggplot2)
library(readr)
library(readxl)
library(tidyr)

source_url <- "https://statistique.quebec.ca/api/fr/produit/graphique/ecart-diplomation-selon-milieu-socio-economique/export"
raw_path <- tempfile(fileext = ".xlsx")

download.file(source_url, raw_path, mode = "wb", quiet = TRUE)

diplomation_raw <- read_excel(raw_path, col_names = FALSE, .name_repair = "minimal")
names(diplomation_raw) <- paste0("col", seq_along(diplomation_raw))

diplomation <- diplomation_raw |>
  filter(grepl("^\\d{4}-\\d{4}$", as.character(col1))) |>
  setNames(c(
    "annee_scolaire_fin_suivi",
    "taux_diplomation_decile_imse_1",
    "taux_diplomation_decile_imse_10",
    "ecart_points_pourcentage"
  )) |>
  mutate(
    annee_debut_fin_suivi = as.integer(substr(annee_scolaire_fin_suivi, 1, 4)),
    cohorte_entree_secondaire = paste0(
      annee_debut_fin_suivi - 6,
      "-",
      annee_debut_fin_suivi - 5
    ),
    across(
      c(
        taux_diplomation_decile_imse_1,
        taux_diplomation_decile_imse_10,
        ecart_points_pourcentage
      ),
      ~ parse_number(as.character(.x), locale = locale(decimal_mark = "."))
    )
  ) |>
  select(
    cohorte_entree_secondaire,
    annee_scolaire_fin_suivi,
    taux_diplomation_decile_imse_1,
    taux_diplomation_decile_imse_10,
    ecart_points_pourcentage
  )

diplomation_long <- diplomation |>
  select(
    annee_scolaire_fin_suivi,
    taux_diplomation_decile_imse_1,
    taux_diplomation_decile_imse_10
  ) |>
  pivot_longer(
    cols = starts_with("taux_diplomation"),
    names_to = "groupe",
    values_to = "taux_diplomation"
  ) |>
  mutate(
    groupe = recode(
      groupe,
      taux_diplomation_decile_imse_1 = "Décile IMSE 1",
      taux_diplomation_decile_imse_10 = "Décile IMSE 10"
    )
  )

ggplot(
  diplomation_long,
  aes(
    x = annee_scolaire_fin_suivi,
    y = taux_diplomation,
    color = groupe,
    group = groupe
  )
) +
  geom_line() +
  geom_point() +
  labs(
    x = "Année scolaire de fin de suivi",
    y = "Taux de diplomation et qualification (%)",
    color = "Groupe",
    title = "Taux de diplomation selon deux déciles IMSE"
  )
```


```{r}
#| label: dataset-minimal-result
#| echo: false
#| results: asis
render_dataset_minimal_result()
```

## Limites et précautions

- L'indicateur compare les déciles IMSE 1 et 10; il ne résume pas toute la distribution.
- Les taux agrégés ne permettent pas de conclure au niveau individuel.
- L'IMSE est fondé sur le lieu de résidence, pas sur la situation familiale réelle.
- Les écarts observés ne suffisent pas à établir une cause.
- La série préparée contient 13 observations, ce qui limite fortement toute modélisation.
- La réutilisation du contenu ISQ doit respecter les conditions de reproduction applicables.

```{r}
#| label: dataset-detail-footer
#| echo: false
#| results: asis
render_dataset_detail_footer()
```
