---
title: "Planifier une séance"
toc: false
body-classes: hub-page
page-layout: full
embed-resources: true
---

```{r}
#| label: activity-page-data
#| include: false
library(dplyr)
library(readr)
library(stringr)

activity_catalogue_path <- "data/metadata/catalogue_activites.csv"

if (file.exists(activity_catalogue_path)) {
  activities_data <- read_csv(activity_catalogue_path, show_col_types = FALSE)
} else {
  activities_data <- tibble::tibble()
}

split_tokens <- function(value) {
  value <- str_squish(as.character(value))
  value[is.na(value)] <- ""
  tokens <- unlist(str_split(value, ";\\s*"), use.names = FALSE)
  tokens <- str_squish(tokens)
  tokens[tokens != ""]
}

count_tokens <- function(values) {
  tokens <- unlist(lapply(values, split_tokens), use.names = FALSE)
  tokens <- tokens[tokens != ""]
  sort(table(tokens), decreasing = TRUE)
}

n_activities <- nrow(activities_data)
n_short <- if (n_activities > 0) sum(activities_data$duration %in% c("30-45 minutes", "45-60 minutes")) else 0
n_lab <- if (n_activities > 0) sum(activities_data$duration == "60-90 minutes") else 0
n_long <- if (n_activities > 0) sum(activities_data$duration == "2-3 heures") else 0
n_datasets <- if (n_activities > 0) length(unique(activities_data$dataset_id)) else 0
n_contexts <- if (n_activities > 0) length(unique(activities_data$context)) else 0
n_ready <- if (n_activities > 0 && "pedagogical_status" %in% names(activities_data)) {
  sum(activities_data$pedagogical_status == "pret_a_enseigner", na.rm = TRUE)
} else {
  0
}

top_concepts <- if (n_activities > 0) {
  names(head(count_tokens(activities_data$concepts), 5))
} else {
  character()
}

html_option_escape <- function(value) {
  value <- as.character(value)
  value <- str_replace_all(value, "&", "&amp;")
  value <- str_replace_all(value, "<", "&lt;")
  value <- str_replace_all(value, ">", "&gt;")
  value <- str_replace_all(value, '"', "&quot;")
  str_replace_all(value, "'", "&#39;")
}

format_planner_options <- function(values) {
  values <- sort(unique(values[!is.na(values) & values != ""]))
  paste0('<option value="', html_option_escape(values), '">', html_option_escape(values), '</option>', collapse = "")
}
```

::: {.activities-page}

::: {.act-hero}

::: {.act-hero-copy}

::: {.act-kicker}
Catalogue pédagogique
:::

# Planifier une séance avec des données québécoises

::: {.act-hero-lede}
Partir du temps disponible, du niveau et de la production attendue pour trouver une activité à adapter au groupe réel.
:::

::: {.act-hero-actions}
[Voir les activités](#catalogue-activites){.dataset-button}
[Modules transversaux](#modules-transversaux){.dataset-button .secondary}
:::

:::

::: {.act-hero-panel}
::: {.act-panel-label}
Activités indexées
:::

::: {.act-panel-number}
`r n_activities`
:::

`r n_short` courtes, `r n_lab` laboratoires, `r n_long` longues, `r n_ready` avec fichiers inclus.
:::

:::

::: {#preparer-un-cours .act-section .act-course-planner}

::: {.act-section-heading}
::: {.act-label}
Préparer un cours
:::

## Partir du temps, du niveau et de la production attendue

Cette entrée applique les mêmes filtres que le catalogue. Elle ne remplace pas la lecture du contrat pédagogique de l’activité, notamment pour les prérequis et les adaptations.

[Consigner un retour après une mise en œuvre](retours-classe.qmd){.dataset-button .secondary}
:::

```{r}
#| label: activity-course-planner
#| echo: false
#| results: asis
if (n_activities > 0) {
  planner_concepts <- unlist(lapply(activities_data$concepts, split_tokens), use.names = FALSE)
  cat('<form class="act-course-planner-form" data-course-planner>\n')
  cat('<label>Temps disponible<select data-plan-duration><option value="">Toute durée</option>', format_planner_options(activities_data$duration), '</select></label>\n', sep = "")
  cat('<label>Niveau ou prérequis<select data-plan-level><option value="">Tout niveau</option>', format_planner_options(activities_data$level), '</select></label>\n', sep = "")
  cat('<label>Objectif d’apprentissage<select data-plan-concept><option value="">Tout objectif</option>', format_planner_options(planner_concepts), '</select></label>\n', sep = "")
  cat('<label>Format ou production<select data-plan-use><option value="">Tout format</option>', format_planner_options(activities_data$recommended_use), '</select></label>\n', sep = "")
  cat('<label>Contexte recherché<select data-plan-context><option value="">Tout contexte</option>', format_planner_options(activities_data$context), '</select></label>\n', sep = "")
  cat('<button type="submit" class="dataset-button">Voir les activités correspondantes <i class="bi bi-arrow-down" aria-hidden="true"></i></button>\n')
  cat('</form>\n')
}
```

:::

```{r}
#| label: catalogue-activites
#| echo: false
#| results: asis
library(dplyr)
library(readr)
library(stringr)

html_escape <- function(value) {
  value <- as.character(value)
  value[is.na(value)] <- ""
  value <- str_replace_all(value, "&", "&amp;")
  value <- str_replace_all(value, "<", "&lt;")
  value <- str_replace_all(value, ">", "&gt;")
  value <- str_replace_all(value, '"', "&quot;")
  value <- str_replace_all(value, "'", "&#39;")
  value
}

clean_value <- function(value, fallback = "Je ne sais pas.") {
  value <- str_squish(as.character(value))
  if (length(value) == 0L || is.na(value) || value == "") {
    fallback
  } else {
    value
  }
}

split_values <- function(value) {
  values <- str_split(clean_value(value, ""), ";\\s*")[[1]]
  values <- str_squish(values)
  values[values != ""]
}

status_label <- function(value) {
  value <- str_squish(as.character(value))
  value[is.na(value) | value == ""] <- "Je ne sais pas."
  case_when(
    value == "pret_a_enseigner" ~ "Fichiers inclus",
    value == "a_consolider" ~ "Acquisition préalable",
    value == "ebauche" ~ "Ébauche",
    TRUE ~ value
  )
}

format_tokens <- function(value, class_name = "act-token", max_tokens = Inf) {
  values <- split_values(value)
  extra_count <- 0L
  if (is.finite(max_tokens) && length(values) > max_tokens) {
    extra_count <- length(values) - max_tokens
    values <- head(values, max_tokens)
  }
  if (extra_count > 0L) {
    values <- c(values, paste0("+", extra_count))
  }
  paste0(
    '<span class="',
    html_escape(class_name),
    '">',
    html_escape(values),
    '</span>',
    collapse = ""
  )
}

format_filter_group <- function(values, name, max_options = Inf, more_label = "Voir plus") {
  values <- str_squish(as.character(values))
  values <- values[!is.na(values) & values != ""]
  counts <- sort(table(values), decreasing = TRUE)
  has_more <- is.finite(max_options) && length(counts) > max_options

  options <- paste(vapply(seq_along(counts), function(i) {
    value <- names(counts)[i]
    input_id <- paste0("activity-", name, "-", i)
    hidden <- if (has_more && i > max_options) " is-extra" else ""
    paste0(
      '<label class="act-filter-option', hidden, '" for="', html_escape(input_id), '">',
      '<input id="', html_escape(input_id), '" type="checkbox" name="', html_escape(name), '" value="', html_escape(value), '">',
      '<span>', html_escape(value), '</span>',
      '<strong>', as.integer(counts[[i]]), '</strong>',
      '</label>'
    )
  }, character(1)), collapse = "\n")

  if (has_more) {
    options <- paste0(
      options,
      '\n<button class="act-filter-more" type="button" data-toggle-activity-filter>',
      html_escape(more_label),
      '</button>'
    )
  }

  options
}

format_quick_button <- function(label, attr = "", active = FALSE) {
  class <- if (active) "act-chip is-active" else "act-chip"
  paste0('<button class="', class, '" type="button" ', attr, '>', html_escape(label), '</button>')
}

prep_label <- function(requires_prepared_data, requires_live_download) {
  requires_prepared_data <- isTRUE(requires_prepared_data)
  requires_live_download <- isTRUE(requires_live_download)
  case_when(
    requires_prepared_data && requires_live_download ~ "Script de préparation à exécuter",
    requires_prepared_data ~ "Fichiers inclus dans la trousse",
    requires_live_download ~ "Téléchargement source possible",
    TRUE ~ "Préparation légère"
  )
}

if (file.exists(activity_catalogue_path)) {
  activities <- read_csv(activity_catalogue_path, show_col_types = FALSE) |>
    arrange(duration, level, title)

  concept_values <- unlist(lapply(activities$concepts, split_values), use.names = FALSE)
  type_values <- unlist(lapply(activities$activity_type, split_values), use.names = FALSE)
  material_values <- unlist(lapply(activities$materials, split_values), use.names = FALSE)

  cat('<section id="catalogue-activites" class="act-catalogue" data-activity-catalogue>\n')
  cat('<div class="act-catalogue-head">\n')
  cat('<div>\n')
  cat('<span class="act-label">Catalogue des activités</span>\n')
  cat('<h2>Trouver une activité utilisable en classe</h2>\n')
  cat('<p>Chaque carte indique la question, la production attendue et le niveau de préparation nécessaire.</p>\n')
  cat('</div>\n')
  cat('<div class="act-catalogue-count" data-activity-count>', nrow(activities), ' activités</div>\n', sep = "")
  cat('</div>\n')

  cat('<div class="act-control-panel">\n')
  cat('<label class="act-search-box" for="activity-search"><i class="bi bi-search" aria-hidden="true"></i><span class="visually-hidden">Recherche</span><input id="activity-search" type="search" placeholder="Rechercher une activité, un concept ou un contexte" autocomplete="off"></label>\n')
  cat('<div class="act-quick-filters" aria-label="Filtres rapides">\n')
  cat(format_quick_button("Toutes", "data-clear-activity-filters", active = TRUE), "\n", sep = "")
  cat(format_quick_button("30-45 minutes", 'data-quick-duration="30-45 minutes"'), "\n", sep = "")
  cat(format_quick_button("2-3 heures", 'data-quick-duration="2-3 heures"'), "\n", sep = "")
  cat(format_quick_button("Introductif", 'data-quick-level="Introductif"'), "\n", sep = "")
  cat(format_quick_button("Intermédiaire", 'data-quick-level="Intermédiaire"'), "\n", sep = "")
  cat(format_quick_button("Visualisation", 'data-quick-concept="Visualisation"'), "\n", sep = "")
  cat(format_quick_button("Fichiers inclus", 'data-quick-status="Fichiers inclus"'), "\n", sep = "")
  cat('</div>\n')
  cat('</div>\n')

  cat('<details class="act-filter-drawer">\n')
  cat('<summary><span>Filtres avancés</span><strong>Durée, niveau, concept, contexte, statut et matériel</strong></summary>\n')
  cat('<div class="act-filter-drawer-grid">\n')
  cat('<div class="act-filter-group"><h4>Durée</h4>', format_filter_group(activities$duration, "duration"), '</div>\n', sep = "")
  cat('<div class="act-filter-group"><h4>Niveau</h4>', format_filter_group(activities$level, "level"), '</div>\n', sep = "")
  cat('<div class="act-filter-group"><h4>Concept</h4>', format_filter_group(concept_values, "concept", max_options = 7), '</div>\n', sep = "")
  cat('<div class="act-filter-group"><h4>Contexte</h4>', format_filter_group(activities$context, "context", max_options = 8), '</div>\n', sep = "")
  cat('<div class="act-filter-group"><h4>Statut pédagogique</h4>', format_filter_group(status_label(activities$pedagogical_status), "status"), '</div>\n', sep = "")
  cat('<div class="act-filter-group"><h4>Usage</h4>', format_filter_group(activities$recommended_use, "use"), '</div>\n', sep = "")
  cat('<div class="act-filter-group"><h4>Matériel</h4>', format_filter_group(material_values, "material"), '</div>\n', sep = "")
  cat('</div>\n')
  cat('<button class="act-reset" type="button" data-reset-activities>Réinitialiser les filtres</button>\n')
  cat('</details>\n')

  cat('<div class="act-layout">\n')
  cat('<div class="act-results">\n')
  cat('<div class="act-results-bar">\n')
  cat('<p data-activity-result-label tabindex="-1">', nrow(activities), ' activités affichées</p>\n', sep = "")
  cat('<label>Trier par <select id="activity-sort"><option value="default">Recommandé</option><option value="title">Titre</option><option value="duration">Durée</option><option value="level">Niveau</option></select></label>\n')
  cat('</div>\n')
  cat('<div class="act-grid">\n')

  for (i in seq_len(nrow(activities))) {
    row <- activities[i, ]
    activity_html <- str_replace(row$activity_url, "\\.qmd$", ".html")
    advanced_label <- ifelse(row$advanced_math_stats, "Math/stats avancées", "Sans math/stats avancées")
    activity_type <- str_replace_all(clean_value(row$activity_type, ""), ";\\s*", ", ")
    materials <- str_replace_all(clean_value(row$materials, ""), ";\\s*", ", ")
    pedagogical_status <- status_label(clean_value(row$pedagogical_status, ""))
    recommended_use <- clean_value(row$recommended_use, "")
    expected_output <- clean_value(row$expected_output, "")
    teacher_preparation <- clean_value(row$teacher_preparation, "")
    preparation_label <- prep_label(row$requires_prepared_data, row$requires_live_download)
    concept_tokens <- split_values(row$concepts)
    type_tokens <- split_values(row$activity_type)
    material_tokens <- split_values(row$materials)
    search_text <- paste(
      row$title,
      row$question,
      row$dataset_title,
      row$duration,
      row$level,
      row$activity_type,
      row$concepts,
      row$search_aliases,
      row$context,
      row$hook,
      row$materials,
      row$teacher_notes,
      pedagogical_status,
      recommended_use,
      expected_output,
      teacher_preparation,
      sep = " "
    )

    cat(
      '<article class="act-card" data-index="',
      i,
      '" data-title="',
      html_escape(clean_value(row$title, "")),
      '" data-duration="',
      html_escape(clean_value(row$duration, "")),
      '" data-level="',
      html_escape(clean_value(row$level, "")),
      '" data-context="',
      html_escape(clean_value(row$context, "")),
      '" data-status="',
      html_escape(pedagogical_status),
      '" data-use="',
      html_escape(recommended_use),
      '" data-concepts="',
      html_escape(paste(concept_tokens, collapse = "||")),
      '" data-types="',
      html_escape(paste(type_tokens, collapse = "||")),
      '" data-materials="',
      html_escape(paste(material_tokens, collapse = "||")),
      '" data-search="',
      html_escape(search_text),
      '">\n',
      sep = ""
    )

    cat('<div class="act-card-meta">\n')
    cat('<span>', html_escape(clean_value(row$duration)), '</span>\n', sep = "")
    cat('<span>', html_escape(clean_value(row$level)), '</span>\n', sep = "")
    cat('<span class="act-card-status">', html_escape(pedagogical_status), '</span>\n', sep = "")
    cat('</div>\n')
    cat('<h3><a href="', html_escape(activity_html), '">', html_escape(row$title), '</a></h3>\n', sep = "")
    cat('<p class="act-card-question">', html_escape(row$question), '</p>\n', sep = "")
    cat('<div class="act-card-summary">\n')
    cat('<p><span>Jeu de données</span>', html_escape(row$dataset_title), '</p>\n', sep = "")
    cat('<p><span>À produire</span>', html_escape(expected_output), '</p>\n', sep = "")
    cat('</div>\n')
    cat('<div class="act-card-tags">', format_tokens(row$concepts, max_tokens = 4), '</div>\n', sep = "")
    cat('<dl class="act-card-details">\n')
    cat('<div><dt>Usage</dt><dd>', html_escape(recommended_use), '</dd></div>\n', sep = "")
    cat('<div><dt>Préparation</dt><dd>', html_escape(preparation_label), '</dd></div>\n', sep = "")
    cat('<div><dt>Matériel</dt><dd>', html_escape(materials), '</dd></div>\n', sep = "")
    cat('</dl>\n')
    cat('<a class="act-card-action" href="', html_escape(activity_html), '">Ouvrir l’activité <i class="bi bi-arrow-right" aria-hidden="true"></i></a>\n', sep = "")
    cat('</article>\n')
  }

  cat('</div>\n')
  cat('<p class="act-empty" data-empty-activities hidden>Aucune activité ne correspond aux filtres actuels.</p>\n')
  cat('<button class="act-show-more" type="button" data-show-more-activities>Afficher plus d’activités</button>\n')
  cat('</div>\n')
  cat('</div>\n')
  cat('</section>\n')

  cat('<script>\n')
  cat('(function () {\n')
  cat('  const root = document.querySelector("[data-activity-catalogue]");\n')
  cat('  if (!root) return;\n')
  cat('  const searchInput = root.querySelector("#activity-search");\n')
  cat('  const sortSelect = root.querySelector("#activity-sort");\n')
  cat('  const cards = Array.from(root.querySelectorAll(".act-card"));\n')
  cat('  const grid = root.querySelector(".act-grid");\n')
  cat('  const resultLabel = root.querySelector("[data-activity-result-label]");\n')
  cat('  const countLabel = root.querySelector("[data-activity-count]");\n')
  cat('  const emptyLabel = root.querySelector("[data-empty-activities]");\n')
  cat('  const showMoreButton = root.querySelector("[data-show-more-activities]");\n')
  cat('  const quickButtons = Array.from(root.querySelectorAll(".act-chip"));\n')
  cat('  const coursePlanner = document.querySelector("[data-course-planner]");\n')
  cat('  const initialLimit = 12;\n')
  cat('  const stepLimit = 12;\n')
  cat('  let visibleLimit = initialLimit;\n')
  cat('  const normalize = function (value) {\n')
  cat('    return (value || "").toString().toLowerCase().normalize("NFD").replace(/[\\u0300-\\u036f]/g, "");\n')
  cat('  };\n')
  cat('  const plural = function (count) { return count + " activité" + (count > 1 ? "s" : ""); };\n')
  cat('  const checked = function (name) {\n')
  cat('    return Array.from(root.querySelectorAll("input[name=\\"" + name + "\\"]:checked")).map(function (input) { return input.value; });\n')
  cat('  };\n')
  cat('  const setOnly = function (name, value) {\n')
  cat('    root.querySelectorAll("input[name=\\"" + name + "\\"]").forEach(function (input) { input.checked = input.value === value; });\n')
  cat('  };\n')
  cat('  const clearAll = function () {\n')
  cat('    searchInput.value = "";\n')
  cat('    root.querySelectorAll(".act-filter-drawer input").forEach(function (input) { input.checked = false; });\n')
  cat('    if (sortSelect) sortSelect.value = "default";\n')
  cat('    coursePlanner?.querySelectorAll("select").forEach(function (select) { select.value = ""; });\n')
  cat('  };\n')
  cat('  const matchesList = function (selected, value) {\n')
  cat('    return selected.length === 0 || selected.includes(value || "");\n')
  cat('  };\n')
  cat('  const matchesTokens = function (selected, value) {\n')
  cat('    if (selected.length === 0) return true;\n')
  cat('    const tokens = (value || "").split("||");\n')
  cat('    return selected.some(function (item) { return tokens.map(normalize).includes(normalize(item)); });\n')
  cat('  };\n')
  cat('  const filtersAreActive = function () {\n')
  cat('    return Boolean(searchInput.value) || ["duration", "level", "concept", "context", "status", "use", "material"].some(function (name) { return checked(name).length > 0; });\n')
  cat('  };\n')
  cat('  const resetLimit = function () { visibleLimit = initialLimit; };\n')
  cat('  const updateQuickState = function () {\n')
  cat('    const durations = checked("duration");\n')
  cat('    const levels = checked("level");\n')
  cat('    const concepts = checked("concept");\n')
  cat('    const statuses = checked("status");\n')
  cat('    quickButtons.forEach(function (button) {\n')
  cat('      const active =\n')
  cat('        (button.hasAttribute("data-clear-activity-filters") && !searchInput.value && durations.length === 0 && levels.length === 0 && concepts.length === 0 && checked("context").length === 0 && checked("status").length === 0 && checked("use").length === 0 && checked("material").length === 0) ||\n')
  cat('        (button.dataset.quickDuration && durations.length === 1 && durations[0] === button.dataset.quickDuration) ||\n')
  cat('        (button.dataset.quickLevel && levels.length === 1 && levels[0] === button.dataset.quickLevel) ||\n')
  cat('        (button.dataset.quickConcept && concepts.length === 1 && concepts[0] === button.dataset.quickConcept) ||\n')
  cat('        (button.dataset.quickStatus && statuses.length === 1 && statuses[0] === button.dataset.quickStatus);\n')
  cat('      button.classList.toggle("is-active", active);\n')
  cat('    });\n')
  cat('  };\n')
  cat('  const sortCards = function () {\n')
  cat('    const mode = sortSelect ? sortSelect.value : "default";\n')
  cat('    const sorted = cards.slice().sort(function (a, b) {\n')
  cat('      if (mode === "title") return (a.dataset.title || "").localeCompare(b.dataset.title || "", "fr");\n')
  cat('      if (mode === "duration") return (a.dataset.duration || "").localeCompare(b.dataset.duration || "", "fr");\n')
  cat('      if (mode === "level") return (a.dataset.level || "").localeCompare(b.dataset.level || "", "fr");\n')
  cat('      return Number(a.dataset.index) - Number(b.dataset.index);\n')
  cat('    });\n')
  cat('    sorted.forEach(function (card) { grid.appendChild(card); });\n')
  cat('  };\n')
  cat('  const update = function () {\n')
  cat('    const query = normalize(searchInput.value);\n')
  cat('    const durations = checked("duration");\n')
  cat('    const levels = checked("level");\n')
  cat('    const concepts = checked("concept");\n')
  cat('    const contexts = checked("context");\n')
  cat('    const statuses = checked("status");\n')
  cat('    const uses = checked("use");\n')
  cat('    const materials = checked("material");\n')
  cat('    const limitResults = !filtersAreActive();\n')
  cat('    let matched = 0;\n')
  cat('    let visible = 0;\n')
  cat('    cards.forEach(function (card) {\n')
  cat('      const show =\n')
  cat('        (!query || normalize(card.dataset.search).includes(query)) &&\n')
  cat('        matchesList(durations, card.dataset.duration) &&\n')
  cat('        matchesList(levels, card.dataset.level) &&\n')
  cat('        matchesList(contexts, card.dataset.context) &&\n')
  cat('        matchesList(statuses, card.dataset.status) &&\n')
  cat('        matchesList(uses, card.dataset.use) &&\n')
  cat('        matchesTokens(concepts, card.dataset.concepts) &&\n')
  cat('        matchesTokens(materials, card.dataset.materials);\n')
  cat('      if (!show) {\n')
  cat('        card.hidden = true;\n')
  cat('        return;\n')
  cat('      }\n')
  cat('      matched += 1;\n')
  cat('      const showWithinLimit = !limitResults || matched <= visibleLimit;\n')
  cat('      card.hidden = !showWithinLimit;\n')
  cat('      if (showWithinLimit) visible += 1;\n')
  cat('    });\n')
  cat('    resultLabel.textContent = limitResults && visible < matched ? visible + " sur " + plural(matched) + " affichées" : plural(matched) + " affichée" + (matched > 1 ? "s" : "");\n')
  cat('    countLabel.textContent = plural(matched);\n')
  cat('    emptyLabel.hidden = matched !== 0;\n')
  cat('    if (showMoreButton) {\n')
  cat('      showMoreButton.hidden = !limitResults || visible >= matched;\n')
  cat('    }\n')
  cat('    updateQuickState();\n')
  cat('  };\n')
  cat('  searchInput.addEventListener("input", function () { resetLimit(); update(); });\n')
  cat('  if (sortSelect) sortSelect.addEventListener("change", function () { resetLimit(); sortCards(); update(); });\n')
  cat('  root.querySelectorAll(".act-filter-drawer input").forEach(function (input) { input.addEventListener("change", function () { resetLimit(); update(); }); });\n')
  cat('  root.querySelectorAll("[data-reset-activities], [data-clear-activity-filters]").forEach(function (button) {\n')
  cat('    button.addEventListener("click", function () { resetLimit(); clearAll(); sortCards(); update(); searchInput.focus(); });\n')
  cat('  });\n')
  cat('  root.querySelectorAll("[data-quick-duration]").forEach(function (button) {\n')
  cat('    button.addEventListener("click", function () { resetLimit(); clearAll(); setOnly("duration", button.dataset.quickDuration); update(); });\n')
  cat('  });\n')
  cat('  root.querySelectorAll("[data-quick-level]").forEach(function (button) {\n')
  cat('    button.addEventListener("click", function () { resetLimit(); clearAll(); setOnly("level", button.dataset.quickLevel); update(); });\n')
  cat('  });\n')
  cat('  root.querySelectorAll("[data-quick-concept]").forEach(function (button) {\n')
  cat('    button.addEventListener("click", function () { resetLimit(); clearAll(); setOnly("concept", button.dataset.quickConcept); update(); });\n')
  cat('  });\n')
  cat('  root.querySelectorAll("[data-quick-status]").forEach(function (button) {\n')
  cat('    button.addEventListener("click", function () { resetLimit(); clearAll(); setOnly("status", button.dataset.quickStatus); update(); });\n')
  cat('  });\n')
  cat('  coursePlanner?.addEventListener("submit", function (event) {\n')
  cat('    event.preventDefault();\n')
  cat('    const selections = [\n')
  cat('      ["duration", coursePlanner.querySelector("[data-plan-duration]")?.value, "[data-plan-duration]"],\n')
  cat('      ["level", coursePlanner.querySelector("[data-plan-level]")?.value, "[data-plan-level]"],\n')
  cat('      ["concept", coursePlanner.querySelector("[data-plan-concept]")?.value, "[data-plan-concept]"],\n')
  cat('      ["use", coursePlanner.querySelector("[data-plan-use]")?.value, "[data-plan-use]"],\n')
  cat('      ["context", coursePlanner.querySelector("[data-plan-context]")?.value, "[data-plan-context]"]\n')
  cat('    ];\n')
  cat('    resetLimit();\n')
  cat('    clearAll();\n')
  cat('    selections.forEach(function (selection) {\n')
  cat('      if (selection[1]) setOnly(selection[0], selection[1]);\n')
  cat('      coursePlanner.querySelector(selection[2]).value = selection[1] || "";\n')
  cat('    });\n')
  cat('    sortCards();\n')
  cat('    update();\n')
  cat('    root.scrollIntoView({ behavior: "smooth", block: "start" });\n')
  cat('    window.setTimeout(function () { resultLabel.focus(); }, 350);\n')
  cat('  });\n')
  cat('  if (showMoreButton) {\n')
  cat('    showMoreButton.addEventListener("click", function () { visibleLimit += stepLimit; update(); });\n')
  cat('  }\n')
  cat('  root.querySelectorAll("[data-toggle-activity-filter]").forEach(function (button) {\n')
  cat('    button.addEventListener("click", function () {\n')
  cat('      const group = button.closest(".act-filter-group");\n')
  cat('      group.classList.toggle("is-expanded");\n')
  cat('      button.textContent = group.classList.contains("is-expanded") ? "Voir moins" : "Voir plus";\n')
  cat('    });\n')
  cat('  });\n')
  cat('  sortCards();\n')
  cat('  update();\n')
  cat('})();\n')
  cat('</script>\n')
} else {
  cat('<section class="act-catalogue"><p class="act-empty">Le catalogue d’activités n’a pas encore été généré. Exécuter <code>Rscript scripts/build_activity_catalogue.R</code>.</p></section>')
}
```

::: {#modules-transversaux .act-section .act-modules}

::: {.act-section-heading}
::: {.act-label}
Modules transversaux
:::

## Structurer une séquence complète

Les modules transversaux regroupent plusieurs gestes d'analyse autour d'une même compétence.
:::

::: {.act-module-grid}

::: {.act-module-card}
### [Séquences adaptables](sequences.qmd)

Trois parcours réutilisables pour relier une première exploration, une production et une discussion des limites, sans les présenter comme validés en classe.
:::

::: {.act-module-card}
### [Visualisation](activities/module-visualisation.qmd)

Choisir un graphique adapté, travailler les titres, axes et légendes, puis rédiger une interprétation prudente.
:::

::: {.act-module-card}
### [Nettoyage](activities/module-nettoyage.qmd)

Documenter les transformations, justifier les décisions de préparation et conserver un script reproductible.
:::

::: {.act-module-card}
### [Modélisation](activities/module-modelisation.qmd)

Formuler une question modélisable, ajuster un modèle simple et discuter les limites des données observationnelles.
:::

:::

:::

:::
