---
title: "Contribuer"
toc: false
body-classes: hub-page
page-layout: full
embed-resources: true
---

# Proposer une ressource

Pour toute question, écrivez à [info@donneesbleues.ca](mailto:info@donneesbleues.ca).

Un jeu de données, une activité, un article, un billet, des notes de cours ou une application : partagez un lien et quelques mots sur son intérêt pour enseigner la science des données au Québec. Aucun compte GitHub n’est nécessaire.

[Voir les contributeurs du projet](about.qmd#contributeurs).

Votre proposition sera examinée avant publication. Les champs marqués d’un astérisque sont obligatoires.

```{r}
#| echo: false
#| results: asis
library(htmltools)
endpoint <- Sys.getenv("CONTRIBUTION_ENDPOINT", "")
if (nzchar(endpoint) && !grepl("^https://", endpoint)) stop("CONTRIBUTION_ENDPOINT doit utiliser HTTPS")
recipient <- Sys.getenv("CONTRIBUTION_EMAIL", "info@donneesbleues.ca")
if (!grepl("^[A-Za-z0-9._%+-]+@[A-Za-z0-9.-]+[.][A-Za-z]{2,}$", recipient)) stop("Adresse de contribution invalide")
cat('<form id="contribution-form" class="contribution-form" data-recipient="', htmlEscape(recipient, attribute = TRUE), '" data-endpoint="', htmlEscape(endpoint, attribute = TRUE), '">', sep = '')
```

```{=html}
<label>Votre nom *<input name="name" required maxlength="120" autocomplete="name"></label>
<label>Votre courriel *<input name="email" type="email" required maxlength="254" autocomplete="email"></label>
<label>Type de ressource *<select name="type" required><option value="">Choisir un type</option><option>Données</option><option>Activité pédagogique</option><option>Document</option><option>Application ou tutoriel</option><option>Correction ou collaboration</option></select></label>
<label>Titre *<input name="title" required maxlength="180"></label>
<label>Lien vers la ressource<input name="url" type="url" maxlength="2000" placeholder="https://…"></label>
<label>Auteur, autrice ou organisme producteur<input name="author" maxlength="240"></label>
<label>Thèmes<input name="themes" maxlength="240" placeholder="Mobilité, environnement, éducation…"></label>
<label>Cours où la ressource est utilisée<input name="courses" maxlength="400" placeholder="Sigle, titre, établissement et lien vers le cours"></label>
<label>Description et intérêt pédagogique *<textarea name="message" required maxlength="4000" rows="5"></textarea></label>
<div class="honeypot" aria-hidden="true"><label>Site de contact<input name="website" tabindex="-1" autocomplete="off"></label></div>
<label class="consent"><input name="consent" type="checkbox" required value="yes">J’accepte que mon nom et mon courriel servent à traiter cette proposition et à me répondre. Mon courriel ne sera pas publié.</label>
<p>Ne joignez aucune donnée personnelle d’étudiant. Proposez des liens vers les documents plutôt que des pièces jointes.</p>
<button type="submit">Préparer ma proposition</button>
<p id="contribution-status" role="status" aria-live="polite">Vous pourrez relire votre proposition avant de l’envoyer.</p>
</form>
<section id="contribution-draft" hidden>
<h2>Votre proposition</h2>
<label for="contribution-output">Texte à conserver ou à envoyer</label>
<textarea id="contribution-output" rows="12" readonly style="width:100%"></textarea>
<p><a id="contribution-email" class="dataset-button" hidden>Ouvrir ma messagerie</a> <button id="contribution-copy" type="button">Copier la proposition</button></p>
</section>
<noscript>Vous pouvez envoyer votre proposition à <a href="mailto:info@donneesbleues.ca">info@donneesbleues.ca</a> en indiquant le titre, le lien, l’auteur et les cours concernés.</noscript>
<script src="assets/js/contribute.js"></script>
```

```{r}
#| echo: false
#| results: asis
if (nzchar(endpoint)) {
  cat("Votre nom, votre courriel et votre proposition seront transmis au service de réception puis conservés dans la boîte de l’équipe pour traiter votre demande. Votre courriel ne sera pas publié.")
} else {
  cat("Le formulaire prépare un courriel à info@donneesbleues.ca. Les informations restent dans cette page jusqu’à votre envoi depuis votre messagerie.")
}
```

## Contribuer au code

Les contributions techniques passent par le [dépôt GitHub](https://github.com/AurelienNicosiaULaval/donnees-bleues). Les indications détaillées ci-dessous servent à préparer une contribution au dépôt.

<details>
<summary>Guide pour les contributions techniques</summary>

::: {.contrib-page}

::: {.contrib-hero}
::: {.contrib-hero-copy}

## Guide technique

::: {.contrib-lede}
Contribuer à Données bleues, c'est améliorer une ressource pédagogique ouverte : ajouter une source vérifiée, documenter une limite, proposer une activité, corriger un script ou rendre une fiche plus utile en classe.
:::

::: {.contrib-hero-actions}
[Voir le parcours](#parcours){.dataset-button}
[Consulter les templates](#fichiers){.dataset-button .secondary}
:::

:::

::: {.contrib-hero-panel}
## Principe central

Une contribution doit améliorer au moins une de ces dimensions : qualité pédagogique, vérifiabilité, reproductibilité, clarté des limites ou réutilisation en enseignement.
:::
:::

::: {.contrib-section .contrib-types}
::: {.contrib-section-heading}
## Quatre contributions utiles

Le projet n'a pas seulement besoin de nouvelles données. Les meilleures contributions rendent les données plus enseignables.
:::

::: {.contrib-type-grid}
::: {.contrib-type-card}
### Proposer une source

Identifier un jeu de données québécois ou canadien, vérifier sa provenance, sa licence et son intérêt pédagogique.
:::

::: {.contrib-type-card}
### Améliorer une fiche

Clarifier l'unité statistique, les variables, les limites, les usages possibles ou le score zéro déchet.
:::

::: {.contrib-type-card}
### Ajouter une activité

Transformer une source en discussion de 30-45 minutes, laboratoire, étude de cas ou projet long.
:::

::: {.contrib-type-card}
### Corriger une faiblesse

Réparer un script, actualiser une URL, préciser une licence, signaler une limite ou améliorer une vérification.
:::
:::
:::

::: {#parcours .contrib-section .contrib-path}
::: {.contrib-section-heading}
## Parcours recommandé

Une contribution solide commence par la source, pas par la mise en page.
:::

::: {.contrib-step-list}
::: {.contrib-step}
### 1. Vérifier la source

Repérer l'organisme producteur, l'URL officielle, la licence, la date d'accès, le format, l'unité statistique et les limites connues.
:::

::: {.contrib-step}
### 2. Évaluer l'intérêt pédagogique

Nommer ce que la source permet d'enseigner : importation, nettoyage, visualisation, statistique descriptive, inférence, modélisation, éthique ou communication.
:::

::: {.contrib-step}
### 3. Créer la fiche et les métadonnées

Copier les templates, créer un dossier dans `datasets/`, puis remplir les champs avec des informations vérifiées. Si une information manque, écrire : Je ne sais pas.
:::

::: {.contrib-step}
### 4. Ajouter les activités

Décrire une activité courte et une activité longue comme des objets pédagogiques autonomes : question, durée, niveau, concepts, contexte, matériel et notes enseignantes.
:::

::: {.contrib-step}
### 5. Valider localement

Exécuter les scripts de vérification avant de proposer la contribution. Une fiche ne doit pas prétendre qu'une donnée existe si le script ne peut pas la télécharger ou la préparer.
:::
:::
:::

::: {#fichiers .contrib-section .contrib-files}
::: {.contrib-section-heading}
## Fichiers attendus

Une contribution complète suit la structure du dépôt afin que les catalogues et les pages puissent être régénérés.
:::

::: {.contrib-file-grid}
::: {.contrib-file-card}
### Dossier minimal

```text
datasets/nom-du-jeu/
  fiche.qmd
  metadata.yml
  activite-courte.qmd
  activite-courte.yml
  activite-longue.qmd
  activite-longue.yml
  preparation.R
```
:::

::: {.contrib-file-card}
### Templates utiles

- `templates/fiche-dataset-template.qmd`
- `templates/metadata-template.yml`
- `templates/activite-template.qmd`
- `templates/activite-metadata-template.yml`
- `templates/retour-classe-template.md`
- `templates/zero-waste-score-template.yml`
:::
:::
:::

::: {.contrib-section .contrib-quality}
::: {.contrib-section-heading}
## Critères de qualité

La contribution doit pouvoir être relue, exécutée et adaptée par une autre personne.
:::

::: {.contrib-quality-grid}
::: {.contrib-quality-item}
### Source

URL officielle, organisme producteur, licence ou conditions de réutilisation, date d'accès et statut de la source.
:::

::: {.contrib-quality-item}
### Pédagogie

Question directrice, concepts visés, niveau, durée, contexte, accroche et limites d'interprétation.
:::

::: {.contrib-quality-item}
### Reproductibilité

Scripts R exécutables depuis la racine du projet, chemins relatifs, dépendances explicites et résultats vérifiables.
:::

::: {.contrib-quality-item}
### Prudence

Les conclusions doivent rester compatibles avec l'unité statistique, la couverture de la source et les droits de réutilisation.
:::
:::
:::

::: {.contrib-section .contrib-commands}
::: {.contrib-section-heading}
## Commandes de vérification

Avant d'ouvrir une pull request, exécuter les vérifications locales.
:::

```bash
Rscript scripts/check_datasets.R
Rscript scripts/build_catalogue.R
Rscript scripts/build_activity_catalogue.R
quarto render
```

Si une commande échoue, corriger la source du problème avant de proposer la contribution.
:::

::: {.contrib-section .contrib-pr}
::: {.contrib-section-heading}
## Fournir une trousse exécutable

Chaque activité fournit un script R complet, déclaré dans `script_file`, et une archive dans `classroom_archive`. Le mode `access_mode` distingue les données incluses, la documentation et l’acquisition préalable. Le script doit lire les fichiers locaux et afficher ses résultats avec `print()`.

Dans les métadonnées du jeu, déclarer les fichiers et colonnes autorisés dans `publication.classroom`, puis produire et tester les trousses :

```bash
Rscript scripts/build_classroom_kits.R
Rscript scripts/check_classroom_kits.R
Rscript scripts/render_site.R
Rscript scripts/check_site.R
```

Les générateurs parcourent tous les jeux et nécessitent leurs tables préparées. Les tests utilisent les archives extraites et interdisent les téléchargements pendant l’analyse. Pour modifier une liste de colonnes, vérifier les conditions de la source et les besoins de l’activité. Les concepts et niveaux doivent correspondre à la taxonomie canonique; les variantes orthographiques deviennent des alias.

## Proposer la contribution

Pour GitHub, utiliser de préférence une URL SSH.
:::

```bash
git remote add origin git@github.com:utilisateur/donnees-bleues.git
git checkout -b ajout-nouveau-dataset
git add .
git commit -m "Ajouter une fiche de jeu de données"
git push -u origin ajout-nouveau-dataset
```

::: {.contrib-pr-note}
La pull request devrait expliquer la source ajoutée, l'intérêt pédagogique, les fichiers touchés, les scripts exécutés et les limites encore présentes.
:::

::: {.contrib-section .contrib-quality}
::: {.contrib-section-heading}
## Retour après usage en classe

Une activité documentée n'est pas automatiquement testée en classe. Après une mise en œuvre, consigner la durée réelle, les obstacles, les adaptations, les productions obtenues et la recommandation de réutilisation, sans publier de renseignement personnel ou de travail étudiant.
:::

[Consigner un retour d'usage](retours-classe.qmd){.dataset-button}
:::
:::

::: {.contrib-final}
::: {.contrib-final-copy}
## Une bonne contribution rend le projet plus fiable

Même une petite correction est utile si elle améliore la provenance, la clarté, la reproductibilité ou l'usage en classe.
:::

::: {.contrib-final-actions}
[Lire le cadre zéro déchet](zero-waste.qmd){.dataset-button .secondary}
[Explorer les activités](activites.qmd){.dataset-button}
:::
:::

:::

</details>
