---
title: "Données bleues"
subtitle: "Des données québécoises pour enseigner la statistique et la science des données"
toc: false
page-layout: full
embed-resources: true
---

```{r}
#| label: home-page-data
#| include: false
library(dplyr)
library(readr)
library(stringr)

catalogue_path <- "data/metadata/catalogue.csv"
activity_catalogue_path <- "data/metadata/catalogue_activites.csv"

catalogue <- if (file.exists(catalogue_path)) {
  read_csv(catalogue_path, show_col_types = FALSE)
} else {
  tibble::tibble()
}

activities <- if (file.exists(activity_catalogue_path)) {
  read_csv(activity_catalogue_path, show_col_types = FALSE)
} else {
  tibble::tibble()
}

n_datasets <- nrow(catalogue)
n_themes <- if (n_datasets > 0) length(unique(catalogue$theme)) else 0
n_activities <- nrow(activities)
n_contexts <- if (n_activities > 0) length(unique(activities$context)) else 0

theme_list <- if (n_datasets > 0) {
  catalogue |>
    count(theme, sort = TRUE) |>
    slice_head(n = 6) |>
    pull(theme) |>
    paste(collapse = ", ")
} else {
  "Je ne sais pas."
}

home_escape <- function(value) {
  value <- as.character(value)
  value[is.na(value)] <- ""
  value <- gsub("&", "&amp;", value, fixed = TRUE)
  value <- gsub("<", "&lt;", value, fixed = TRUE)
  value <- gsub(">", "&gt;", value, fixed = TRUE)
  value <- gsub('"', "&quot;", value, fixed = TRUE)
  value <- gsub("'", "&#39;", value, fixed = TRUE)
  value
}

featured_ids <- c(
  "bixi",
  "qualite-air-horaire",
  "budgets-municipaux-quebec"
)

featured_datasets <- if (n_datasets > 0) {
  catalogue |>
    filter(id %in% featured_ids) |>
    mutate(feature_order = match(id, featured_ids)) |>
    arrange(feature_order)
} else {
  tibble::tibble()
}

render_featured_datasets <- function(data) {
  if (!is.data.frame(data) || nrow(data) == 0L) {
    return('<p class="home-empty">Aucune fiche à mettre en avant pour le moment.</p>')
  }

  paste(vapply(seq_len(nrow(data)), function(i) {
    row <- data[i, , drop = FALSE]
    image_candidates <- file.path(
      "assets",
      "cards",
      paste0(row$id, c(".webp", ".jpg", ".jpeg", ".png"))
    )
    image <- image_candidates[file.exists(image_candidates)][1]
    if (length(image) == 0L || is.na(image)) {
      image <- file.path("assets", "cards", "catalogue.png")
    }
    href <- str_replace(row$fiche, "[.]qmd$", ".html")
    score <- if (!is.na(row$zero_waste_score)) {
      paste0(row$zero_waste_score, " / 30")
    } else {
      "Je ne sais pas."
    }

    paste0(
      '<article class="home-dataset-card db-card">',
      '<img src="', home_escape(image), '" alt="Illustration de ', home_escape(row$short_title), '">',
      '<div class="home-dataset-card-body">',
      '<span>', home_escape(row$theme), '</span>',
      '<h3>', home_escape(row$short_title), '</h3>',
      '<p>', home_escape(row$title), '</p>',
      '<div class="home-dataset-card-meta">',
      '<strong>', home_escape(score), '</strong>',
      '<a href="', home_escape(href), '">Ouvrir la fiche</a>',
      '</div>',
      '</div>',
      '</article>'
    )
  }, character(1)), collapse = "\n")
}

activity_link <- function(activity) {
  if (!is.data.frame(activity) || nrow(activity) == 0L) {
    return(NULL)
  }

  href <- str_replace(activity$activity_url[[1]], "[.]qmd$", ".html")
  title <- activity$title[[1]]
  question <- activity$question[[1]]
  list(
    href = href,
    title = title,
    question = question
  )
}

render_example_step <- function(number, label, title, text, href) {
  paste0(
    '<a class="home-example-step" href="', home_escape(href), '">',
    '<span>', home_escape(number), '</span>',
    '<strong>', home_escape(label), '</strong>',
    '<em>', home_escape(title), '</em>',
    '<small>', home_escape(text), '</small>',
    '</a>'
  )
}

render_home_example <- function(catalogue, activities, target_dataset_id = "bixi") {
  if (!is.data.frame(catalogue) || nrow(catalogue) == 0L) {
    return('<p class="home-empty">Aucun exemple complet disponible pour le moment.</p>')
  }

  dataset <- catalogue |>
    filter(.data$id == target_dataset_id) |>
    slice_head(n = 1)

  if (nrow(dataset) == 0L) {
    return('<p class="home-empty">Aucun exemple complet disponible pour le moment.</p>')
  }

  dataset_href <- str_replace(dataset$fiche[[1]], "[.]qmd$", ".html")

  short_activity <- activities |>
    filter(.data$dataset_id == target_dataset_id, .data$duration == "30-45 minutes") |>
    slice_head(n = 1) |>
    activity_link()

  long_activity <- activities |>
    filter(.data$dataset_id == target_dataset_id, .data$duration == "2-3 heures") |>
    slice_head(n = 1) |>
    activity_link()

  short_step <- if (is.null(short_activity)) {
    ""
  } else {
    render_example_step(
      "02",
      "Activité courte",
      short_activity$title,
      short_activity$question,
      short_activity$href
    )
  }

  long_step <- if (is.null(long_activity)) {
    ""
  } else {
    render_example_step(
      "03",
      "Activité longue",
      long_activity$title,
      long_activity$question,
      long_activity$href
    )
  }

  paste0(
    '<article class="home-example-card">',
    '<div class="home-example-copy">',
    '<span>Exemple en 2 minutes</span>',
    '<h3>Partir de ', home_escape(dataset$short_title[[1]]), ' et arriver à une activité prête à adapter.</h3>',
    '<p>Cette séquence montre le geste central du site : choisir une source, comprendre son contexte, puis la transformer en situation d’enseignement.</p>',
    '</div>',
    '<div class="home-example-steps">',
    render_example_step(
      "01",
      "Fiche",
      dataset$short_title[[1]],
      "Source, unité statistique, variables, limites et résultats R.",
      dataset_href
    ),
    short_step,
    long_step,
    '</div>',
    '</article>'
  )
}
```

::: {.home-page .db-page}

::: {.home-hero .db-editorial-hero}
::: {.home-hero-copy}

::: {.home-kicker}
Infrastructure pédagogique ouverte
:::

# Des données publiques à enseigner.

::: {.home-subtitle}
Des ressources québécoises et canadiennes pour préparer des cours de statistique, de R et de science des données avec des sources, des limites et des contextes visibles.
:::

::: {.home-lede}
Données bleues transforme des jeux de données publics vérifiés en fiches, activités et séquences adaptables. Le point de départ n'est pas seulement une méthode : c'est une question située, une institution, un territoire et une manière prudente d'interpréter.
:::

::: {.home-hero-actions}
[Explorer les données](ressources.qmd){.dataset-button}
[Préparer une séance](activites.qmd#preparer-un-cours){.dataset-button .secondary}
:::

:::

::: {.home-hero-art}
<img src="assets/illustrations/hero-territory.svg" class="db-hero-illustration" alt="">
:::
:::

::: {.home-intent-section}
::: {.home-section-heading}
::: {.home-label}
Commencer par le geste à enseigner
:::

## Quatre portes d'entrée pour une prochaine séance.
:::

::: {.home-intent-grid}
::: {.home-intent-card}
### Préparer

Trouver une activité adaptée au temps disponible, au niveau et à la production attendue.

[Planifier un cours](activites.qmd#preparer-un-cours)
:::

::: {.home-intent-card}
### Décrire

Entrer dans une fiche, vérifier ce que représente une ligne, puis comparer avec prudence.

[Explorer les fiches](ressources.qmd)
:::

::: {.home-intent-card}
### Visualiser

Choisir une source qui permet de produire un graphique ou une carte vraiment interprétable.

[Voir le catalogue](ressources.qmd)
:::

::: {.home-intent-card}
### Discuter les limites

Rendre visibles la provenance, la licence, les choix de mesure et les conclusions impossibles.

[Lire la méthode](zero-waste.qmd)
:::
:::
:::

::: {.home-section .home-example .db-plan-section}
::: {.home-section-heading}
::: {.home-label}
Préparer une séance
:::

## Une source devient un parcours d'apprentissage.

Choisir une donnée, comprendre ce qu'elle mesure, puis adapter une activité au groupe réel.
:::

```{r}
#| echo: false
#| results: asis
cat(render_home_example(catalogue, activities, "bixi"))
```
:::

::: {.home-section .home-featured}
::: {.home-section-heading}
::: {.home-label}
À explorer maintenant
:::

## Des ressources ancrées dans des réalités proches de la classe.

Mobilité, environnement et finances municipales, avec des sources documentées et des activités associées.
:::

::: {.home-dataset-grid}
```{r}
#| echo: false
#| results: asis
cat(render_featured_datasets(featured_datasets))
```
:::
:::

::: {.home-current-panel .db-provenance-panel}
::: {.home-current-copy}
::: {.home-label}
Ce qui compte
:::

## `r n_datasets` fiches, `r n_activities` activités, un même niveau d'exigence.

Chaque ressource garde sa source, son contexte, ses limites et son niveau de préparation. La base couvre `r n_themes` thèmes, dont `r theme_list`.
:::

::: {.home-current-actions}
[Consulter les références](references.qmd){.dataset-button .secondary}
[Comprendre le projet](about.qmd){.dataset-button}
:::
:::

:::
