---
title: "Suivi de la qualité de l'eau du fleuve et des rivières"
page-layout: full
toc: false
execute:
  freeze: false
---

```{r}
#| label: dataset-detail-header
#| echo: false
#| results: asis
source_path <- if (file.exists("R/utils_dataset_page.R")) "R/utils_dataset_page.R" else "../../R/utils_dataset_page.R"
source(source_path)
render_dataset_detail_header()
```

## Pourquoi ce jeu est intéressant

Ce jeu de données décrit le suivi de la qualité de l'eau dans des stations du Québec associées aux rivières et au fleuve Saint-Laurent. Il permet d'enseigner une idée très importante : les données environnementales publiées ne sont pas toujours des mesures brutes. Ici, les tables utilisées en classe contiennent surtout des statistiques agrégées par station et par année de fin de suivi.

Le jeu est riche pédagogiquement parce qu'il combine des identifiants de stations, des années, des indicateurs physicochimiques et bactériologiques, des coordonnées et une table séparée d'aires de drainage. On peut donc travailler l'importation d'un ZIP, la sélection de variables, la visualisation temporelle, la cartographie et les limites d'une comparaison entre bassins versants.

Question d'analyse : comment décrire l'évolution d'indicateurs de qualité de l'eau par station, sans confondre observation agrégée, mesure brute et explication causale?

## Ce qui a été vérifié

| Élément | Résultat vérifié |
|---|---|
| Paquet CKAN | `bf2ca474-b331-4d35-ad09-351ca8f89b27` |
| Source officielle | Données Québec / MELCCFP |
| Titre CKAN | `Suivi de la qualité de l'eau du fleuve et des rivières` |
| Ressources dans le paquet | 9 ressources |
| Ressource CSV préparée | `IQBP_csv.zip` |
| Ressources PDF | 2 dictionnaires ou métadonnées PDF |
| Ressources spatiales | FGDB, GeoJSON, GPKG, REST et WMS |
| Licence | Attribution (CC-BY 4.0), selon les métadonnées CKAN consultées le 2026-06-21 |
| Dernière modification du paquet CKAN | 2026-06-18 |
| Dernière modification du ZIP CSV | 2025-06-13 |
| Table préparée | `data/processed/suivi-rivieres-fleuve/stations_qualite_eau_aires.csv` |
| Résumés préparés | ressources CKAN, indicateurs, années, bassins, types de suivi, valeurs manquantes |

## Source et conditions

| Champ | Information |
|---|---|
| Page Données Québec | <https://www.donneesquebec.ca/recherche/dataset/suivi-physicochimique-des-rivieres-et-du-fleuve> |
| API CKAN | <https://www.donneesquebec.ca/recherche/api/3/action/package_show?id=suivi-physicochimique-des-rivieres-et-du-fleuve> |
| ZIP CSV | <https://stqc380donopppdtce01.blob.core.windows.net/donnees-ouvertes/IQBP/DQ/IQBP_csv.zip> |
| Organisme | Ministère de l'Environnement, de la Lutte contre les changements climatiques, de la Faune et des Parcs |
| Territoire | Québec |
| Date d'accès | 2026-06-21 |

La description officielle indique que les réseaux de suivi visent à caractériser la qualité de l'eau sur le plan spatial et à suivre son évolution dans le temps. Elle mentionne notamment le phosphore total, l'azote total, les nitrites et nitrates, la chlorophylle a, les coliformes fécaux et l'indice de qualité bactériologique et physicochimique de l'eau.

## Ce que représente une ligne

Dans la table préparée `stations_qualite_eau_aires.csv`, une ligne représente une station de suivi pour une année de fin de période, enrichie par les variables disponibles de l'aire de drainage.

Une ligne n'est pas une mesure brute prise une journée donnée. Les variables comme `ptot_med_mgl`, `ntot_med_mgl`, `nox_med_mgl`, `chla_med_ugl`, `cf_med_ufc` et `iqbp_med` sont des indicateurs agrégés. Les interprétations doivent donc rester descriptives, surtout lorsque les stations n'ont pas les mêmes périodes d'observation.

## Variables principales

| Variable préparée | Rôle | Point de vigilance |
|---|---|---|
| `no_bqma` | Identifiant de station | Clé principale pour regrouper les observations |
| `hydronyme` | Nom du cours d'eau | 16 valeurs manquantes dans la table préparée |
| `type_station` | Type de station | Trois codes observés : RR, AU et RF |
| `type_suivi` | Durée ou forme du suivi | 12 mois, 8 mois, 6 mois ou autre |
| `annee` | Année de fin de suivi | Période couverte de 2000 à 2024 |
| `iqbp_med` | Indice médian IQBP | Score de 0 à 98 dans la table préparée |
| `ptot_med_mgl` | Phosphore total médian en mg/l | 12 valeurs manquantes, distribution très asymétrique |
| `ntot_med_mgl` | Azote total médian en mg/l | 237 valeurs manquantes |
| `nox_med_mgl` | Nitrites et nitrates médians en mg/l | Aucune valeur manquante dans la table préparée |
| `chla_med_ugl` | Chlorophylle a médiane en microgrammes/l | 86 valeurs manquantes |
| `cf_med_ufc` | Coliformes fécaux médians en UFC/100 ml | Variable très asymétrique |
| `latitude`, `longitude` | Coordonnées de station | Coordonnées complètes dans les 6 990 lignes préparées |
| `bv_n1m` | Bassin versant de niveau 1 | 887 valeurs non renseignées |
| `superf_tot_km2` | Superficie totale drainée | Disponible après jointure avec `ad_s.csv` |
| `pc_agricole` | Pourcentage agricole de l'aire de drainage | Variable de contexte, pas une preuve causale |

## RÉSULTATS R

Les résultats ci-dessous proviennent de `preparation.R`, exécuté sur le ZIP CSV officiel et les métadonnées CKAN le 2026-06-21.

| Indicateur | Valeur |
|---|---:|
| Ressources CKAN documentées | 9 |
| Ressources CSV | 1 |
| Ressources PDF | 2 |
| Ressources spatiales | 5 |
| Lignes dans `stations_p.csv` préparées | 6 990 |
| Colonnes dans `stations_p.csv` source | 88 |
| Colonnes station conservées | 19 |
| Lignes dans `ad_s.csv` préparées | 866 |
| Colonnes dans la table jointe | 31 |
| Période couverte | 2000 à 2024 |
| Stations distinctes | 935 |
| Hydronymes distincts | 437 |
| Types de station | 3 |
| Types de suivi | 4 |
| Lignes avec coordonnées | 6 990 |
| Pourcentage avec coordonnées | 100 % |
| Stations avec aire de drainage | 866 |

## Indicateurs numériques

| Variable | Valeurs manquantes | Médiane | Moyenne | Minimum | Maximum |
|---|---:|---:|---:|---:|---:|
| `iqbp_med` | 0 | 69,000 | 60,787 | 0,000 | 98,000 |
| `ptot_med_mgl` | 12 | 0,021 | 0,041 | 0,001 | 2,700 |
| `ntot_med_mgl` | 237 | 0,460 | 0,864 | 0,090 | 16,000 |
| `nox_med_mgl` | 0 | 0,230 | 0,551 | 0,010 | 10,000 |
| `chla_med_ugl` | 86 | 2,065 | 2,771 | 0,110 | 120,000 |
| `cf_med_ufc` | 0 | 92,750 | 278,780 | 1,000 | 6 000,000 |

Plusieurs indicateurs sont très asymétriques. Pour une première activité, il est souvent préférable d'utiliser des graphiques robustes : points par année, médianes, axes transformés lorsque justifié et tableaux de valeurs manquantes.

## Types de station et de suivi

| Type de station | Observations | Pourcentage |
|---|---:|---:|
| RR | 5 007 | 71,6 % |
| AU | 1 319 | 18,9 % |
| RF | 664 | 9,5 % |

| Type de suivi | Observations | Pourcentage |
|---|---:|---:|
| 12 mois | 2 311 | 33,1 % |
| 8 mois | 1 976 | 28,3 % |
| Autre | 1 410 | 20,2 % |
| 6 mois | 1 293 | 18,5 % |

Ces variables sont utiles pour discuter la comparabilité des observations. Un graphique temporel doit toujours être lu avec la période et le type de suivi.

## Bassins les plus représentés

| Bassin de niveau 1 | Observations | Pourcentage |
|---|---:|---:|
| Non renseigné | 887 | 12,7 % |
| Outaouais, Rivière des | 623 | 8,9 % |
| Richelieu, Rivière | 424 | 6,1 % |
| Saguenay, Rivière | 349 | 5,0 % |
| Yamaska, Rivière | 318 | 4,5 % |
| L'Assomption, Rivière | 312 | 4,5 % |
| Saint-François, Rivière | 301 | 4,3 % |
| Chaudière, Rivière | 234 | 3,3 % |
| Sainte-Anne, Rivière | 232 | 3,3 % |
| Châteauguay, Rivière | 216 | 3,1 % |

Les bassins n'ont pas le même nombre d'observations. Une comparaison brute de volumes entre bassins décrit surtout la couverture du suivi publié, pas nécessairement l'état environnemental du territoire.

## Stations longues pour le phosphore total

| Station | Cours d'eau | Bassin | Années | Période | Médiane `ptot_med_mgl` | Médiane IQBP |
|---|---|---|---:|---|---:|---:|
| 02340050 | Rivière Chaudière | Chaudière, Rivière | 25 | 2000-2024 | 0,025 | 68,0 |
| 00000096 | Fleuve Saint-Laurent | Je ne sais pas. | 25 | 2000-2024 | 0,011 | 23,0 |
| 03040075 | Ruisseau au Castor | Richelieu, Rivière | 24 | 2001-2024 | 0,115 | 16,5 |
| 03040073 | Ruisseau Ewing | Richelieu, Rivière | 24 | 2001-2024 | 0,066 | 30,0 |
| 05040143 | Rivière Niagarette | Sainte-Anne, Rivière | 24 | 2001-2024 | 0,062 | 42,0 |
| 05040006 | Rivière Blanche | Sainte-Anne, Rivière | 24 | 2001-2024 | 0,051 | 52,5 |
| 02260002 | Rivière Kamouraska | Kamouraska, Rivière | 24 | 2001-2024 | 0,025 | 64,5 |

Ces stations sont de bons choix pour une activité temporelle, car elles ont beaucoup d'années disponibles. Il faut tout de même regarder les années manquantes et le type de suivi avant de conclure à une tendance.

## Aires de drainage

| Indicateur | Valeur |
|---|---:|
| Stations avec aire de drainage | 866 |
| Superficie totale médiane | 86,4 km2 |
| Superficie totale maximale | 143 159,33 km2 |
| Pourcentage forestier médian | 49,7 % |
| Pourcentage agricole médian | 20,7 % |
| Pourcentage agricole maximal | 97,1 % |
| Pourcentage anthropique médian | 3,0 % |

Ces variables donnent du contexte territorial. Elles ne suffisent pas à attribuer causalement une valeur de phosphore ou d'IQBP à une utilisation du territoire sans plan d'analyse plus complet.

## Valeurs manquantes principales

| Variable | Valeurs manquantes | Pourcentage |
|---|---:|---:|
| `bv_n2m` | 3 828 | 54,76 % |
| `bv_n1m` | 887 | 12,69 % |
| `ntot_med_mgl` | 237 | 3,39 % |
| `chla_med_ugl` | 86 | 1,23 % |
| `hydronyme` | 16 | 0,23 % |
| `ptot_med_mgl` | 12 | 0,17 % |

Les coordonnées sont complètes dans la table préparée, mais les champs de bassin et certains indicateurs chimiques ne le sont pas.

## Lecture statistique

Une analyse prudente suit cet ordre :

1. préciser que l'unité est une station pour une année de fin de période;
2. distinguer les indicateurs agrégés des mesures brutes;
3. choisir une station ou un bassin avec suffisamment d'années;
4. vérifier le type de suivi et les valeurs manquantes;
5. conserver les unités dans les axes et les libellés;
6. utiliser des graphiques robustes pour les distributions asymétriques;
7. éviter toute conclusion causale sans plan d'analyse et variables de contexte suffisantes.

Le jeu est excellent pour enseigner que les données environnementales demandent autant de rigueur de définition que de code R.

## Concepts enseignables

- importation d'un ZIP officiel;
- séries temporelles agrégées;
- statistiques descriptives robustes;
- variables environnementales et unités;
- cartographie de stations;
- jointure avec une table d'aires de drainage;
- valeurs manquantes;
- communication prudente sur la qualité de l'eau.

## Score zéro déchet

| Dimension | Score | Justification |
|---|---:|---|
| Contexte québécois | 3 | Suivi environnemental officiel au Québec |
| Accessibilité pédagogique | 3 | Indicateurs concrets et table CSV légère |
| Qualité documentaire | 3 | CKAN, ressources PDF et ressources spatiales |
| Potentiel de nettoyage | 2 | Sélection, unités, jointures et valeurs manquantes |
| Potentiel de visualisation | 3 | Séries temporelles, cartes et distributions |
| Potentiel de statistique descriptive | 3 | Médianes, proportions, groupes et tendances |
| Potentiel d'inférence | 2 | Possible avec prudence et plan d'analyse |
| Potentiel de modélisation | 2 | Modèles exploratoires possibles après validation |
| Potentiel éthique | 3 | Eau, territoire, politiques publiques et communication |
| Réutilisabilité | 3 | Utile en importation, EDA, spatial et communication |

Total : 27 sur 30.

## Activité courte

En 30 à 45 minutes, choisir une station suivie longtemps, tracer le phosphore total médian par année et écrire une limite sur la nature agrégée des données.

## Activité longue

En 2 à 3 heures, comparer plusieurs stations ou bassins, produire une carte, joindre les aires de drainage et rédiger une conclusion qui distingue description, hypothèse et causalité.

## Code R minimal

À exécuter depuis la racine du projet.

```{r}
#| eval: false
# Load libraries
library(dplyr)
library(ggplot2)
library(readr)

# Download, validate and prepare the official CKAN CSV resource
source("datasets/suivi-rivieres-fleuve/preparation.R")

stations <- read_csv(
  "data/processed/suivi-rivieres-fleuve/stations_qualite_eau_aires.csv",
  show_col_types = FALSE
)

stations |>
  filter(no_bqma == "02340050") |>
  ggplot(aes(x = annee, y = ptot_med_mgl)) +
  geom_line() +
  geom_point() +
  labs(
    x = "Année de fin de suivi",
    y = "Phosphore total médian (mg/l)",
    title = "Rivière Chaudière, station 02340050"
  )
```

## Limites et précautions

- Les valeurs principales sont des statistiques agrégées, pas des mesures brutes individuelles.
- Les unités doivent être conservées dans les noms de variables, les axes et les tableaux.
- Les stations n'ont pas toutes la même période d'observation.
- Les bassins n'ont pas le même nombre d'observations.
- Les variables d'aire de drainage décrivent un contexte territorial, mais ne prouvent pas une cause.
- Les comparaisons avec peu d'années ou beaucoup de valeurs manquantes doivent être évitées.

## Références

- Données Québec. Suivi de la qualité de l'eau du fleuve et des rivières. Consulté le 2026-06-21. <https://www.donneesquebec.ca/recherche/dataset/suivi-physicochimique-des-rivieres-et-du-fleuve>
- Données Québec. API CKAN `package_show` pour le paquet `suivi-physicochimique-des-rivieres-et-du-fleuve`. Consulté le 2026-06-21. <https://www.donneesquebec.ca/recherche/api/3/action/package_show?id=suivi-physicochimique-des-rivieres-et-du-fleuve>
- MELCCFP. ZIP CSV IQBP publié dans Données Québec. Consulté le 2026-06-21. <https://stqc380donopppdtce01.blob.core.windows.net/donnees-ouvertes/IQBP/DQ/IQBP_csv.zip>

```{r}
#| label: dataset-detail-footer
#| echo: false
#| results: asis
render_dataset_detail_footer()
```
