---
title: "Suivi physicochimique et bactériologique des rivières et du fleuve"
embed-resources: true
page-layout: full
toc: false
execute:
  freeze: false
---

```{r}
#| label: dataset-detail-header
#| echo: false
#| results: asis
source_path <- if (file.exists("R/utils_dataset_page.R")) "R/utils_dataset_page.R" else "../../R/utils_dataset_page.R"
source(source_path)
render_dataset_detail_header()
```

## Pourquoi ce jeu est intéressant

Ce jeu de données permet d'aborder la qualité de l'eau à partir d'observations québécoises liées aux rivières et au fleuve. Il convient à des activités d'analyse exploratoire, de visualisation temporelle et de cartographie simple.

Le contexte est directement exploitable en enseignement : une station est suivie dans le temps, plusieurs indicateurs physicochimiques ou bactériologiques peuvent être comparés, et les limites d'interprétation sont importantes. Le CSV vérifié contient des indicateurs agrégés par station et par année de fin de suivi, ainsi qu'une table séparée d'aires de drainage.

## Source

| Champ | Information |
|---|---|
| Source | Données Québec / MELCCFP |
| Organisme producteur | Ministère de l'Environnement, de la Lutte contre les changements climatiques, de la Faune et des Parcs |
| Territoire | Québec |
| URL officielle | <https://www.donneesquebec.ca/recherche/dataset/suivi-physicochimique-des-rivieres-et-du-fleuve> |
| Licence | Attribution (CC-BY 4.0) |
| Date d'accès | 2026-06-19 |
| Fréquence de mise à jour | Données annuelles |
| Statut | source vérifiée |

## Ce que représente une ligne

Dans `stations_p.csv`, une ligne représente une station de suivi et une année de fin de période de suivi. Le dictionnaire officiel précise que plusieurs statistiques sont calculées à partir de mesures recueillies sur trois étés consécutifs afin d'améliorer leur représentativité.

Dans `ad_s.csv`, une ligne représente une aire de drainage associée à une station de suivi.

## Variables principales

| Variable | Type | Description | Exemple | Remarques pédagogiques |
|---|---|---|---|---|
| no_bqma | caractère | Numéro d'identification de la station BQMA | 03040001 | Clé pour regrouper les observations |
| annee | entier | Dernière année de suivi durant la période de trois ans | 2021 | Axe temporel |
| ptot_med_mgl | numérique | Médiane du phosphore total en mg/l | 0.03 | Indicateur de qualité de l'eau |
| ntot_med_mgl | numérique | Médiane de l'azote total en mg/l | 0.8 | Comparaison entre stations |
| nox_med_mgl | numérique | Médiane des nitrites et nitrates en mg/l | 0.25 | Variable utile pour les tendances |
| chla_med_ugl | numérique | Médiane de chlorophylle a en microgrammes par litre | 4.1 | Lien avec la productivité biologique |
| cf_med_ufc | numérique | Médiane des coliformes fécaux en UFC/100 ml | 120 | Peut nécessiter une échelle logarithmique |
| latitude | numérique | Latitude de la station | 46.8 | Coordonnée pour cartographie |
| longitude | numérique | Longitude de la station | -71.2 | Coordonnée pour cartographie |
| superf_tot_km2 | numérique | Superficie drainée à la station en km2 | 1250 | Variable de contexte territorial dans `ad_s.csv` |
| pc_agricole | numérique | Part agricole de l'aire de drainage | 22.5 | Contexte d'utilisation du territoire |

## Taille et structure

| Élément | Information |
|---|---|
| Nombre de lignes | `stations_p.csv` : 6 990 lignes; `ad_s.csv` : 866 lignes dans le ZIP CSV consulté |
| Nombre de colonnes | `stations_p.csv` : 88 colonnes; `ad_s.csv` : 13 colonnes |
| Structure | Tabulaire, spatiale et temporelle agrégée |
| Format | CSV ZIP, GeoJSON ZIP, GPKG ZIP, FGDB ZIP, REST, WMS et PDF de métadonnées |
| Type de données | Indicateurs environnementaux par station |
| Niveau pédagogique recommandé | Introduction à intermédiaire |

## Concepts enseignables

- importation de données ouvertes;
- séries temporelles agrégées;
- visualisation de tendances;
- statistiques descriptives;
- comparaison par station ou bassin versant;
- cartographie simple;
- jointure entre stations et aires de drainage;
- discussion sur les limites des indicateurs environnementaux.

## Score zéro déchet

| Dimension | Score | Justification |
|---|---:|---|
| Contexte québécois | 3 | Le jeu porte sur les eaux de surface au Québec. |
| Accessibilité pédagogique | 2 | Les variables sont compréhensibles, mais les unités et statistiques doivent être expliquées. |
| Qualité documentaire | 3 | La page, la licence, les CSV et les dictionnaires PDF sont disponibles. |
| Potentiel de nettoyage | 2 | Les dates, unités et valeurs extrêmes offrent un nettoyage réaliste. |
| Potentiel de visualisation | 3 | Les séries temporelles et les stations se prêtent aux graphiques et cartes. |
| Potentiel de statistique descriptive | 3 | Les résumés par station ou bassin sont directs. |
| Potentiel d'inférence | 2 | Des comparaisons exploratoires sont possibles avec prudence. |
| Potentiel de modélisation | 2 | Une modélisation de tendance peut être envisagée après validation. |
| Potentiel de discussion éthique | 3 | Le jeu ouvre des discussions sur l'eau, le territoire et les politiques publiques. |
| Réutilisabilité dans plusieurs cours | 3 | Le jeu peut servir en visualisation, statistique descriptive et modélisation. |

Total : 26 sur 30.

## Activité courte

En 30 à 45 minutes, demander aux personnes étudiantes de choisir une station, de résumer la médiane du phosphore total par année et de produire un graphique temporel.

## Activité longue

En 2 à 3 heures, demander de comparer plusieurs stations ou bassins versants, puis de produire une carte des stations et un graphique temporel.

## Projets possibles

- Analyser la tendance de la médiane du phosphore total par station ou par bassin versant.
- Comparer plusieurs indicateurs de qualité de l'eau entre stations.
- Produire une carte des stations et un graphique temporel interactif.

## Questions pédagogiques possibles

1. Quelle est l'unité statistique de ce jeu de données?
2. Comment traiter les stations observées sur des périodes différentes?
3. Quelle variable pourrait servir à comparer les stations malgré des bassins de tailles différentes?
4. Quels graphiques permettent de voir une tendance temporelle?
5. Pourquoi les statistiques sont-elles calculées sur plusieurs étés?
6. Comment détecter des valeurs extrêmes sans les supprimer automatiquement?
7. Quelles limites faut-il mentionner avant de comparer des bassins versants?
8. Quelles informations géographiques seraient nécessaires pour une carte fiable?

## Code R minimal

```{r}
#| eval: false
library(dplyr)
library(ggplot2)
library(readr)

source_url <- "https://stqc380donopppdtce01.blob.core.windows.net/donnees-ouvertes/IQBP/DQ/IQBP_csv.zip"
zip_path <- tempfile(fileext = ".zip")
extract_dir <- tempfile()
dir.create(extract_dir)

download.file(source_url, zip_path, mode = "wb", quiet = TRUE)
unzip(zip_path, exdir = extract_dir)

stations <- read_delim(
  file.path(extract_dir, "stations_p.csv"),
  delim = ";",
  show_col_types = FALSE
) |>
  rename_with(tolower) |>
  transmute(
    no_bqma,
    hydronyme,
    description,
    annee,
    ptot_med_mgl,
    ntot_med_mgl,
    nox_med_mgl,
    chla_med_ugl,
    cf_med_ufc,
    latitude,
    longitude
  )

stations |>
  count(no_bqma, sort = TRUE)

stations |>
  filter(!is.na(ptot_med_mgl)) |>
  group_by(no_bqma, annee) |>
  summarise(phosphore_median_mgl = median(ptot_med_mgl, na.rm = TRUE), .groups = "drop") |>
  ggplot(aes(x = annee, y = phosphore_median_mgl, group = no_bqma)) +
  geom_line(alpha = 0.35) +
  labs(
    x = "Année",
    y = "Phosphore total médian (mg/l)",
    title = "Tendance du phosphore total par station"
  )
```

## Limites et précautions

- Les valeurs principales du CSV sont des statistiques agrégées, pas les mesures brutes individuelles.
- Les unités de mesure doivent être conservées dans les noms de variables ou dans les libellés.
- Les comparaisons entre stations doivent tenir compte de la période d'observation et du contexte hydrologique.
- Une tendance apparente ne suffit pas à établir une cause.
- Les champs pH, conductivité et température sont mentionnés dans la description générale du réseau, mais ne figurent pas dans l'en-tête du CSV consulté.

## Extensions

- Extension intro : comparer les distributions de phosphore total et d'azote total.
- Extension intermédiaire : produire des tendances par station.
- Extension avancée : joindre les aires de drainage et analyser le contexte territorial.
- Extension communication scientifique : rédiger une note sur les limites d'une comparaison entre bassins versants.

```{r}
#| label: dataset-detail-footer
#| echo: false
#| results: asis
render_dataset_detail_footer()
```

