---
title: "Tableau de bord exploratoire de la qualité de l'air"
embed-resources: true
---

# Tableau de bord exploratoire de la qualité de l'air


Que change la couverture des mesures dans l’analyse exploratoire de l’air?

Durée : 2-3 heures. Niveau : Introduction à intermédiaire.

## Préparation enseignante

Télécharger la trousse ci-dessous. Extraire le ZIP, puis double-cliquer sur `Donnees-bleues.Rproj`. Avant la séance, ouvrir `installer-packages.R` et cliquer sur Source avec une connexion Internet.

Une fois les packages installés, les scripts utilisent les fichiers inclus et peuvent être exécutés hors ligne.

```{r}
#| label: activity-classroom-resources
#| echo: false
#| results: asis
source(if (file.exists("R/utils_activity_contract.R")) "R/utils_activity_contract.R" else "../../R/utils_activity_contract.R")
render_activity_resources()
```

## Contexte

Cette activité utilise la fiche [Qualité de l'air au Québec](fiche.qmd). Unité : Un résumé journalier par station et contaminant, calculé à partir de valeurs horaires de 2025.

Source : [Données Québec / MELCCFP / RSQAQ](https://www.donneesquebec.ca/recherche/dataset/rsqaq-donnees-horaires-continues). Les dates de préparation, les fichiers et les conditions de réutilisation sont indiqués dans la trousse.

## Consignes

1. Ouvrir `activite-longue.R` dans le sous-dossier `datasets/qualite-air-horaire` du projet RStudio et cliquer sur Source. Les tableaux apparaissent dans Console et les graphiques dans Plots.
2. Comparer les nombres de mesures et de stations entre contaminants sans mélanger leurs valeurs.
3. Examiner les séries PM2.5 et les résumés des journées élevées, avec leur nombre d’heures valides.
4. Rédiger une réponse à la question en nommant l’unité observée et une limite de la source.

## Résultat attendu

Les tableaux et graphiques du script, accompagnés d’une interprétation de 6 à 8 lignes répondant à la question.

## Limites à faire nommer

Les PM2,5-T640 sont exprimées en µg/m³. Les jours sont regroupés en HNE (UTC-5 fixe) à partir de la fin des intervalles horaires, avec au moins 18 heures valides. Ce filtre pédagogique ne constitue pas une évaluation réglementaire ou sanitaire.

## Code complet

Ce script complet est celui de la trousse. Il lit les fichiers locaux et affiche les résultats dans RStudio.

```{r}
#| label: activity-code
#| echo: false
#| results: asis
render_activity_code()
```

```{r}
#| label: activity-pedagogical-contract
#| echo: false
#| results: asis
render_activity_contract()
```
