---
title: "PM2.5 et journées élevées en 2025"
embed-resources: true
---

# PM2.5 et journées élevées en 2025


Comment décrire les séries journalières de PM2.5 avec une couverture minimale?

Durée : 60-90 minutes. Niveau : Introduction à intermédiaire.

## Préparation enseignante

Télécharger la trousse ci-dessous. Extraire le ZIP, puis double-cliquer sur `Donnees-bleues.Rproj`. Avant la séance, ouvrir `installer-packages.R` et cliquer sur Source avec une connexion Internet.

Une fois les packages installés, les scripts utilisent les fichiers inclus et peuvent être exécutés hors ligne.

```{r}
#| label: activity-classroom-resources
#| echo: false
#| results: asis
source(if (file.exists("R/utils_activity_contract.R")) "R/utils_activity_contract.R" else "../../R/utils_activity_contract.R")
render_activity_resources()
```

## Contexte

Cette activité utilise la fiche [Qualité de l'air au Québec](fiche.qmd). Unité : Un résumé journalier par station et contaminant, calculé à partir de valeurs horaires de 2025.

Source : [Données Québec / MELCCFP / RSQAQ](https://www.donneesquebec.ca/recherche/dataset/rsqaq-donnees-horaires-continues). Les dates de préparation, les fichiers et les conditions de réutilisation sont indiqués dans la trousse.

## Consignes

1. Ouvrir `activite-courte.R` dans le sous-dossier `datasets/qualite-air-horaire` du projet RStudio et cliquer sur Source. Les tableaux apparaissent dans Console et les graphiques dans Plots.
2. Retenir PM2.5-T640 et les jours ayant au moins 18 heures valides.
3. Lire les moyennes par station et les journées aux valeurs les plus élevées.
4. Rédiger une réponse à la question en nommant l’unité observée et une limite de la source.

## Résultat attendu

Les tableaux et graphiques du script, accompagnés d’une interprétation de 6 à 8 lignes répondant à la question.

## Limites à faire nommer

Les PM2,5-T640 sont exprimées en µg/m³. Les jours sont regroupés en HNE (UTC-5 fixe) à partir de la fin des intervalles horaires, avec au moins 18 heures valides. Ce filtre pédagogique ne constitue pas une évaluation réglementaire ou sanitaire.

## Code complet

Ce script complet est celui de la trousse. Il lit les fichiers locaux et affiche les résultats dans RStudio.

```{r}
#| label: activity-code
#| echo: false
#| results: asis
render_activity_code()
```

```{r}
#| label: activity-pedagogical-contract
#| echo: false
#| results: asis
render_activity_contract()
```
