---
title: "Essences d'arbres par arrondissement"
embed-resources: true
---

# Essences d'arbres par arrondissement


Quelles essences dominent dans un arrondissement de l’inventaire?

Durée : 30-45 minutes. Niveau : Introduction.

## Préparation enseignante

Télécharger la trousse ci-dessous. Extraire le ZIP, puis double-cliquer sur `Donnees-bleues.Rproj`. Avant la séance, ouvrir `installer-packages.R` et cliquer sur Source avec une connexion Internet.

Une fois les packages installés, les scripts utilisent les fichiers inclus et peuvent être exécutés hors ligne.

```{r}
#| label: activity-classroom-resources
#| echo: false
#| results: asis
source(if (file.exists("R/utils_activity_contract.R")) "R/utils_activity_contract.R" else "../../R/utils_activity_contract.R")
render_activity_resources()
```

## Contexte

Cette activité utilise la fiche [Arbres publics sur le territoire de Montréal](fiche.qmd). Unité : Un arbre de l’inventaire public municipal.

Source : [Données Québec / Ville de Montréal](https://www.donneesquebec.ca/recherche/dataset/vmtl-arbres). Les dates de préparation, les fichiers et les conditions de réutilisation sont indiqués dans la trousse.

## Consignes

1. Ouvrir `activite-courte.R` dans le sous-dossier `datasets/arbres-publics-montreal` du projet RStudio et cliquer sur Source. Les tableaux apparaissent dans Console et les graphiques dans Plots.
2. Repérer l’arrondissement le plus représenté parmi ceux ayant au moins 10 000 arbres.
3. Comparer les dix essences les plus fréquentes dans cet arrondissement.
4. Rédiger une réponse à la question en nommant l’unité observée et une limite de la source.

## Résultat attendu

Les tableaux et graphiques du script, accompagnés d’une interprétation de 6 à 8 lignes répondant à la question.

## Limites à faire nommer

Les dates de relevé et la couverture de l’inventaire peuvent varier. Les arbres privés et tous les services écologiques ne sont pas observés.

## Code complet

Ce script complet est celui de la trousse. Il lit les fichiers locaux et affiche les résultats dans RStudio.

```{r}
#| label: activity-code
#| echo: false
#| results: asis
render_activity_code()
```

```{r}
#| label: activity-pedagogical-contract
#| echo: false
#| results: asis
render_activity_contract()
```
