---
title: "Arbres publics sur le territoire de Montréal"
page-layout: full
toc: false
execute:
  freeze: false
---

```{r}
#| label: dataset-detail-header
#| echo: false
#| results: asis
source_path <- if (file.exists("R/utils_dataset_page.R")) "R/utils_dataset_page.R" else "../../R/utils_dataset_page.R"
source(source_path)
render_dataset_detail_header()
```

## Pourquoi ce jeu est intéressant

Ce jeu est très riche pour l'enseignement : il relie essences, mesures dendrométriques, arrondissement, emplacement, localisation et qualité des données. Il permet de travailler des questions concrètes de foresterie urbaine avec une vraie source municipale.

Il est aussi utile parce qu'il contient des difficultés réalistes : gros fichier, plusieurs ressources, valeurs manquantes, dates aberrantes et mise en garde officielle sur la précision des localisations.

Question d'analyse : quelles essences d'arbres publics dominent l'inventaire, et quelles limites faut-il vérifier avant de cartographier ou comparer les arrondissements?

## Ce qui a été vérifié

| Élément | Résultat vérifié |
|---|---|
| Paquet CKAN | `b89fd27d-4b49-461b-8e54-fa2b34a628c4` |
| Source officielle | Données Québec / Ville de Montréal |
| Ressources dans le paquet | 6 ressources |
| Ressource préparée ici | `arbres-publics.csv` |
| Licence | Attribution (CC-BY 4.0), selon les métadonnées CKAN consultées le 2026-06-21 |
| Dernière modification du paquet CKAN | 2026-06-21 |
| Dernière modification du CSV consolidé | 2026-06-21 |
| Table préparée | `data/processed/arbres-publics-montreal/arbres_publics_montreal.csv` |
| Résumés préparés | ressources, essences, arrondissements, emplacements, valeurs manquantes, qualité des dates |

## Source et conditions

| Champ | Information |
|---|---|
| Page Données Québec | <https://www.donneesquebec.ca/recherche/dataset/vmtl-arbres> |
| API CKAN | <https://www.donneesquebec.ca/recherche/api/3/action/package_show?id=vmtl-arbres> |
| CSV consolidé | <https://donnees.montreal.ca/dataset/b89fd27d-4b49-461b-8e54-fa2b34a628c4/resource/64e28fe6-ef37-437a-972d-d1d3f1f7d891/download/arbres-publics.csv> |
| Historique DHP | <https://donnees.montreal.ca/dataset/b89fd27d-4b49-461b-8e54-fa2b34a628c4/resource/6c217c92-63c8-49e8-a6ef-afda6121656d/download/arbres-dhp.csv> |
| Dictionnaire PDF | <https://donnees.montreal.ca/dataset/b89fd27d-4b49-461b-8e54-fa2b34a628c4/resource/7fe8c742-ee64-4cca-b889-467b68e7db6a/download/dictionnaire-de-donnees-arbres-publics_rev2018.pdf> |
| Territoire | Montréal |
| Date d'accès | 2026-06-21 |

La description officielle indique que les données portent sur les arbres municipaux du domaine public, incluant des arbres de rue et hors rue. Elle signale aussi que les localisations spatiales peuvent être imprécises ou pas à jour et que certains arrondissements n'indiquent pas les arbres de parcs.

## Ce que représente une ligne

Une ligne représente un arbre public inventorié dans le fichier consolidé. La ligne contient des informations d'arrondissement, d'emplacement, d'essence, de diamètre, de dates et de coordonnées.

Une ligne n'est pas une mesure écologique complète, un arbre privé, ni une preuve que le couvert arboré est mesuré de façon uniforme dans tous les arrondissements.

## Variables principales

| Variable préparée | Rôle | Point de vigilance |
|---|---|---|
| `arrondissement` | Arrondissement publié | 13 arrondissements dans le fichier consolidé |
| `emplacement` | Type d'emplacement | Libellés hétérogènes à nettoyer selon la question |
| `essence_fr` | Nom français de l'essence | 795 valeurs distinctes non manquantes |
| `essence_latin` | Nom latin | Utile pour regrouper ou valider les noms |
| `dhp` | Diamètre à hauteur de poitrine | Médiane observée : 19 |
| `date_releve_plausible` | Date de relevé après contrôle minimal | 39 dates de relevé non plausibles selon la règle de préparation |
| `date_plantation_plausible` | Date de plantation après contrôle minimal | 40,2 % des dates de plantation sont manquantes |
| `longitude`, `latitude` | Coordonnées publiées | 2 lignes sans coordonnées |
| `coordonnees_disponibles` | Indicateur préparé | Ne garantit pas que la localisation est exacte |

## RÉSULTATS R

Les résultats ci-dessous proviennent de `preparation.R`, exécuté sur le CSV téléchargé le 2026-06-21.

| Indicateur | Valeur |
|---|---:|
| Ressources CKAN documentées | 6 |
| Lignes dans le CSV source | 334 464 |
| Colonnes dans le CSV source | 33 |
| Lignes préparées | 334 464 |
| Colonnes préparées | 32 |
| Arrondissements | 13 |
| Essences françaises non manquantes | 795 |
| Essences latines non manquantes | 799 |
| Emplacements distincts | 35 |
| Coordonnées manquantes | 2 |
| Dates de plantation manquantes | 134 514 |
| DHP manquants | 141 |
| DHP médian | 19 |
| Arbres remarquables | 159 |

## Essences les plus fréquentes

| Essence française | Arbres | Pourcentage |
|---|---:|---:|
| Érable argenté | 29 613 | 8,9 % |
| Érable de Norvège | 22 735 | 6,8 % |
| Frêne de Pennsylvanie | 14 012 | 4,2 % |
| Tilleul à petites feuilles | 13 303 | 4,0 % |
| Micocoulier occidental | 10 143 | 3,0 % |
| Chicot du Canada | 10 075 | 3,0 % |
| Févier Skyline | 9 851 | 2,9 % |
| Févier inerme d'Amérique | 8 259 | 2,5 % |
| Épinette du Colorado | 6 752 | 2,0 % |
| Orme Morton (Accolade TM) | 6 036 | 1,8 % |

Cette table est une description de l'inventaire consolidé, pas une mesure complète de la biodiversité urbaine.

## Arrondissements avec le plus d'arbres

| Arrondissement | Arbres |
|---|---:|
| Mercier - Hochelaga-Maisonneuve | 38 076 |
| Rosemont - La Petite-Patrie | 37 309 |
| Ahuntsic - Cartierville | 36 672 |
| Rivière-des-Prairies - Pointe-aux-Trembles | 34 619 |
| Côte-des-Neiges - Notre-Dame-de-Grâce | 29 096 |
| Villeray-Saint-Michel - Parc-Extension | 27 279 |
| Saint-Léonard | 23 381 |
| Le Sud-Ouest | 22 657 |

Cette comparaison dépend de la couverture d'inventaire, des arbres de parcs inclus ou non, et de la taille des arrondissements.

## Qualité des dates

| Variable | Valeurs manquantes | Dates non plausibles | Première date plausible | Dernière date plausible |
|---|---:|---:|---|---|
| `date_releve` | 141 | 39 | 1900-01-01 | 2026-06-19 |
| `date_plantation` | 134 514 | 16 | 1901-08-21 | 2026-06-19 |

La règle de plausibilité utilisée dans `preparation.R` conserve les dates entre 1900-01-01 et la date d'accès. Elle ne remplace pas une validation municipale, mais elle permet de rendre les anomalies visibles.

## Valeurs manquantes principales

| Variable | Valeurs manquantes | Pourcentage |
|---|---:|---:|
| `code_parc` | 218 220 | 65,24 % |
| `nom_parc` | 218 220 | 65,24 % |
| `code_secteur` | 218 220 | 65,24 % |
| `nom_secteur` | 218 220 | 65,24 % |
| `stationnement_heure` | 201 615 | 60,28 % |
| `distance_ligne_rue` | 193 641 | 57,90 % |
| `stationnement_jour` | 193 322 | 57,80 % |
| `no_civique` | 163 357 | 48,84 % |
| `distance_pave` | 140 454 | 41,99 % |
| `date_plantation` | 134 514 | 40,22 % |

Les valeurs manquantes ne sont pas un défaut uniforme. Elles reflètent en partie la structure même du fichier, par exemple des variables pertinentes surtout pour certains types d'emplacement.

## Lecture statistique

Une analyse prudente suit cet ordre :

1. vérifier si la question porte sur les arbres de rue, les arbres hors rue, les parcs ou l'ensemble consolidé;
2. inspecter les valeurs manquantes avant de comparer les arrondissements;
3. traiter les dates de plantation et de relevé comme des variables à valider;
4. compter les essences avec regroupement explicite des libellés manquants;
5. cartographier avec une note sur la précision des localisations;
6. éviter de conclure sur le couvert arboré ou la biodiversité sans données complémentaires.

Les données permettent de décrire un inventaire municipal riche. Elles ne suffisent pas, seules, à estimer la canopée, la santé des arbres ou l'équité environnementale.

## Concepts enseignables

- importation d'un gros CSV;
- catégories et libellés;
- valeurs manquantes;
- dates aberrantes;
- statistiques descriptives;
- cartographie responsable;
- qualité des données;
- limites d'un inventaire administratif.

## Score zéro déchet

| Dimension | Score | Justification |
|---|---:|---|
| Contexte québécois | 3 | Inventaire municipal montréalais |
| Accessibilité pédagogique | 3 | Variables concrètes et interprétables |
| Qualité documentaire | 3 | Page Données Québec, API CKAN et dictionnaire PDF |
| Potentiel de nettoyage | 3 | Dates, libellés, valeurs manquantes et coordonnées |
| Potentiel de visualisation | 3 | Cartes, barres, boîtes à moustaches |
| Potentiel de statistique descriptive | 3 | Résumés naturels par arrondissement et essence |
| Potentiel d'inférence | 2 | Possible avec prudence et données complémentaires |
| Potentiel de modélisation | 2 | Modélisation exploratoire possible mais encadrée |
| Potentiel éthique | 2 | Risques liés à la représentation territoriale |
| Réutilisabilité | 3 | Utile en importation, EDA, spatial et qualité des données |

Total : 27 sur 30.

## Activité courte

En 30 à 45 minutes, compter les essences principales dans un arrondissement et nommer une limite de couverture.

## Activité longue

En 2 à 3 heures, produire une carte agrégée ou un échantillon cartographique, un tableau de valeurs manquantes et une analyse par arrondissement.

## Code R minimal

À exécuter depuis la racine du projet.

```{r}
#| eval: false
# Load libraries
library(dplyr)
library(ggplot2)
library(readr)

# Download and prepare official CSV resource
source("datasets/arbres-publics-montreal/preparation.R")

# Import prepared data
arbres <- read_csv(
  "data/processed/arbres-publics-montreal/arbres_publics_montreal.csv",
  show_col_types = FALSE
)

# Summarise top species in one borough
resume_essences <- arbres |>
  filter(arrondissement == "Rosemont - La Petite-Patrie") |>
  count(essence_fr, sort = TRUE) |>
  slice_head(n = 10)

resume_essences

# Plot top species
ggplot(resume_essences, aes(x = reorder(essence_fr, n), y = n)) +
  geom_col() +
  coord_flip() +
  labs(
    x = "Essence",
    y = "Nombre d'arbres",
    title = "Essences les plus fréquentes dans Rosemont - La Petite-Patrie",
    subtitle = "Inventaire public municipal; vérifier la couverture avant comparaison"
  )
```

## Limites et précautions

- La source officielle signale que certaines localisations peuvent être imprécises ou pas à jour.
- Dans certains arrondissements, les arbres de parcs ne sont pas indiqués selon la description officielle.
- Les dates de plantation sont manquantes pour 134 514 lignes.
- Les dates préparées plausibles reposent sur une règle de nettoyage, pas sur une validation administrative indépendante.
- Comparer les arrondissements exige de tenir compte de la superficie, de la densité, de la couverture d'inventaire et des arbres privés.

## Extensions

- Comparer les essences dominantes entre deux arrondissements.
- Étudier les valeurs manquantes par type d'emplacement.
- Construire un graphique du DHP par essence fréquente.
- Produire une carte en échantillonnant les points ou en les agrégeant par grille.
- Joindre des données de superficie ou de population pour construire un indicateur contextualisé.

## Références utilisées

- Données Québec. 2026. Arbres publics sur le territoire de la Ville. <https://www.donneesquebec.ca/recherche/dataset/vmtl-arbres>
- Données Québec. 2026. API CKAN du paquet Arbres publics sur le territoire de la Ville. <https://www.donneesquebec.ca/recherche/api/3/action/package_show?id=vmtl-arbres>
- Ville de Montréal. 2026. Inventaire arbres publics, fichier consolidé. <https://donnees.montreal.ca/dataset/b89fd27d-4b49-461b-8e54-fa2b34a628c4/resource/64e28fe6-ef37-437a-972d-d1d3f1f7d891/download/arbres-publics.csv>
- Ville de Montréal. 2026. Dictionnaire de données des arbres publics. <https://donnees.montreal.ca/dataset/b89fd27d-4b49-461b-8e54-fa2b34a628c4/resource/7fe8c742-ee64-4cca-b889-467b68e7db6a/download/dictionnaire-de-donnees-arbres-publics_rev2018.pdf>

```{r}
#| label: dataset-detail-footer
#| echo: false
#| results: asis
render_dataset_detail_footer()
```
