---
title: "Préparer une analyse spatiale avec la GRHQ"
embed-resources: false
---


# Préparer une analyse spatiale avec la GRHQ

<!-- activity-teacher-brief:start -->
::: {.activity-teacher-brief}

## En classe, cette activité sert à...

Cette activité sert à travailler les notions suivantes : Index spatial, FGDB, sf, Jointure spatiale, Limites computationnelles à partir d'une question située dans le contexte suivant : Hydrographie. Elle demande aux étudiantes et étudiants de répondre à la question directrice suivante : Comment préparer une analyse spatiale avec la GRHQ sans télécharger inutilement tout le Québec?

::: {.activity-quick-facts}
| Élément | Information |
|---|---|
| Durée | 2-3 heures |
| Niveau | Intermédiaire à avancé |
| Usage recommandé | Mini-projet guidé |
| Préparation enseignant | Préparation requise : exécuter `Rscript datasets/grhq/preparation.R` depuis la racine, puis vérifier que `data/processed/grhq/grhq_index_telechargement.csv` existe. |
| Production attendue | Un court rapport reproductible avec contexte, tableau ou graphique, interprétation et limites. |
| Données | `data/processed/grhq/grhq_index_telechargement.csv` |
:::

:::
<!-- activity-teacher-brief:end -->

## Préparation enseignante

- Préparation requise : exécuter `Rscript datasets/grhq/preparation.R` depuis la racine, puis vérifier que `data/processed/grhq/grhq_index_telechargement.csv` existe.
- Fichier préparé : `data/processed/grhq/grhq_index_telechargement.csv`.
- Script de préparation : `datasets/grhq/preparation.R`.
- Point à surveiller : Limiter l'analyse à une unité GRHQ. Exiger une distinction explicite entre index de téléchargement, WMS de visualisation et FGDB analysable.

## Consignes

1. Importer `grhq_index_telechargement.csv` ou exécuter `datasets/grhq/preparation.R` si le fichier est absent.
2. Identifier ce que représente une ligne du fichier.
3. Produire un tableau ou un graphique adapté à la question directrice.
4. Rédiger une interprétation courte qui distingue description et explication.
5. Nommer au moins une limite méthodologique ou une information absente.

## Résultat attendu

Un court rapport reproductible avec contexte, tableau ou graphique, interprétation et limites. La production doit aussi contenir une phrase sur l'unité statistique et une phrase sur une limite de la source.

## Déroulé suggéré

1. Cadrer la source, la licence et l'unité statistique.
2. Préparer ou importer les données.
3. Produire un premier résumé descriptif.
4. Construire la visualisation ou le tableau principal.
5. Rédiger l'interprétation et les limites.

## Limites à faire nommer

- Limiter l'analyse à une unité GRHQ. Exiger une distinction explicite entre index de téléchargement, WMS de visualisation et FGDB analysable.
- Si une variable ou un dénominateur nécessaire n'est pas disponible dans les données, l'écrire explicitement plutôt que l'inférer.


## Contexte

Cette activité simule le début d'un projet environnemental avec un référentiel spatial officiel. Le livrable attendu n'est pas seulement une carte. Il faut produire un plan d'analyse reproductible : choix de l'unité GRHQ, justification du périmètre, documentation des ressources, stratégie de lecture avec `sf` et limites.

## Objectifs d'apprentissage

- Utiliser un index officiel pour limiter un téléchargement spatial
- Documenter une ressource FGDB avant son importation
- Préparer une lecture avec `sf`
- Distinguer visualisation WMS et données analysables
- Concevoir une jointure spatiale avec un autre jeu environnemental
- Communiquer les limites d'un référentiel spatial

## Données utilisées

Fiche : [Géobase du réseau hydrographique du Québec](fiche.qmd)

Source : Données Québec / Ministère des Ressources naturelles et des Forêts.

Licence : Attribution (CC-BY 4.0), selon les métadonnées CKAN consultées le 2026-06-21.

Fichier préparé : `data/processed/grhq/grhq_index_telechargement.csv`

## Métadonnées pédagogiques

| Champ | Information |
|---|---|
| Question directrice | Comment préparer une analyse spatiale avec la GRHQ sans télécharger inutilement tout le Québec? |
| Concepts | Index spatial; FGDB; `sf`; Jointure spatiale; Limites computationnelles |
| Niveau | Intermédiaire à avancé |
| Type | Projet ou tâche longue; Étude de cas |
| Contexte | Hydrographie |
| Accroche | Un bon projet spatial commence par un bon périmètre |
| Durée | 2-3 heures |
| Matériel | énoncé; code; index préparé; notes enseignantes |
| Math/stats avancées | non |

## Mandat

Produire une courte note technique de 2 à 4 pages qui prépare une analyse spatiale avec la GRHQ. La note doit contenir :

1. une question d'analyse;
2. l'unité GRHQ choisie;
3. l'URL FGDB correspondante;
4. la liste des ressources CKAN utiles;
5. une stratégie de lecture avec `sf`;
6. une proposition de jointure avec un autre jeu environnemental;
7. une section de limites.

## Étapes recommandées

1. Exécuter `datasets/grhq/preparation.R`.
2. Importer l'index préparé.
3. Choisir une unité de téléchargement.
4. Documenter si l'unité est complète ou fractionnée.
5. Identifier le rôle du WMS simple et du WMS détaillé.
6. Préparer le code qui lirait une FGDB téléchargée localement.
7. Proposer une jointure avec des stations de qualité de l'eau, des repères de crue ou un autre jeu environnemental.
8. Rédiger les limites avant toute interprétation.

## Code de départ

À exécuter depuis la racine du projet.

```{r}
#| eval: false
# Load libraries
library(dplyr)
library(readr)

# Prepare official metadata and index
source("datasets/grhq/preparation.R")

# Import prepared files
index_grhq <- read_csv(
  "data/processed/grhq/grhq_index_telechargement.csv",
  show_col_types = FALSE
)

ressources_grhq <- read_csv(
  "data/processed/grhq/ressources_grhq.csv",
  show_col_types = FALSE
)

# Select one unit
unite_choisie <- index_grhq |>
  filter(bloc == "08")

unite_choisie |>
  select(bloc, zone, unit_kind, fgdb_url)

# Identify official resource types
ressources_grhq |>
  count(format, sort = TRUE)
```

## Exemple de code après téléchargement

Ce bloc n'est pas exécuté tant que la FGDB n'est pas téléchargée localement.

```{r}
#| eval: false
# Load spatial package
library(sf)

# Replace this path with the local FGDB extracted from the selected unit
fgdb_path <- "data/raw/grhq/08/08.gdb"

# Inspect available layers
st_layers(fgdb_path)

# Read one selected layer after inspection
# cours_eau <- st_read(fgdb_path, layer = "NOM_DE_LA_COUCHE")
```

## Questions à traiter

1. Quelle question environnementale justifie l'utilisation de la GRHQ?
2. Pourquoi l'unité choisie est-elle raisonnable pour un laboratoire?
3. Le WMS suffit-il pour l'analyse, ou faut-il télécharger une FGDB?
4. Quelle couche faudrait-il lire dans la FGDB?
5. Quelle donnée externe pourrait être jointe spatialement?
6. Quels résultats seraient invalides si l'on utilisait seulement l'index?

## Critères de réussite

Un bon rapport :

- ne télécharge pas tout le référentiel sans justification;
- distingue index, WMS et FGDB;
- indique clairement ce que représente une ligne de l'index;
- propose un code de lecture spatial réaliste;
- formule une question d'analyse compatible avec les données;
- cite la source et la licence;
- documente les limites de taille, de projection et de précision.

## Pistes de solution

Une conclusion prudente peut prendre cette forme :

> L'index GRHQ permet de sélectionner une unité de téléchargement, mais il ne contient pas les entités hydrographiques détaillées. Pour mesurer ou joindre spatialement le réseau, il faut télécharger la FGDB de l'unité choisie, inspecter ses couches et documenter la projection avant l'analyse.

## Prolongements

- Comparer le rendu WMS simple et détaillé.
- Lire une couche FGDB avec `sf`.
- Joindre des stations de qualité de l'eau à une unité GRHQ.
- Simplifier une géométrie pour une carte web.
- Discuter la différence entre données de référence et données d'observation.

```{r}
#| label: activity-pedagogical-contract
#| echo: false
#| results: asis
contract_source_path <- if (file.exists("R/utils_activity_contract.R")) "R/utils_activity_contract.R" else "../../R/utils_activity_contract.R"
source(contract_source_path)
render_activity_contract()
```
