---
title: "Choisir une unité GRHQ avec l'index de téléchargement"
embed-resources: true
---

# Choisir une unité GRHQ avec l'index de téléchargement


Quelle unité GRHQ faut-il choisir dans l’index?

Durée : 30-45 minutes. Niveau : Intermédiaire.

## Préparation enseignante

Télécharger la trousse ci-dessous. Extraire le ZIP, puis double-cliquer sur `Donnees-bleues.Rproj`. Avant la séance, ouvrir `installer-packages.R` et cliquer sur Source avec une connexion Internet.

Une fois les packages installés, les scripts utilisent les fichiers inclus et peuvent être exécutés hors ligne.

```{r}
#| label: activity-classroom-resources
#| echo: false
#| results: asis
source(if (file.exists("R/utils_activity_contract.R")) "R/utils_activity_contract.R" else "../../R/utils_activity_contract.R")
render_activity_resources()
```

## Contexte

Cette activité utilise la fiche [Géobase du réseau hydrographique du Québec](fiche.qmd). Unité : Une unité de téléchargement dans l’index GRHQ, ou une ressource documentaire.

Source : [Données Québec / Ministère des Ressources naturelles et des Forêts](https://www.donneesquebec.ca/recherche/dataset/grhq). Les dates de préparation, les fichiers et les conditions de réutilisation sont indiqués dans la trousse.

## Consignes

1. Ouvrir `activite-courte.R` dans le sous-dossier `datasets/grhq` du projet RStudio et cliquer sur Source. Les tableaux apparaissent dans Console et les graphiques dans Plots.
2. Compter les unités de téléchargement selon leur type.
3. Sélectionner le bloc 08 en conservant son identifiant comme texte et repérer son lien FGDB.
4. Rédiger une réponse à la question en nommant l’unité observée et une limite de la source.

## Résultat attendu

Un tableau de contrôle et une note de décision répondant à la question.

## Limites à faire nommer

L’archive fournit l’index et la documentation. Aucune géodatabase n’est incluse et aucune analyse de géométrie n’est réalisée par ces scripts.

## Code complet

Ce script complet est celui de la trousse. Il lit les fichiers locaux et affiche les résultats dans RStudio.

```{r}
#| label: activity-code
#| echo: false
#| results: asis
render_activity_code()
```

```{r}
#| label: activity-pedagogical-contract
#| echo: false
#| results: asis
render_activity_contract()
```
