---
title: "Cartographier des marqueurs de niveaux d'eau"
embed-resources: true
---

# Cartographier des marqueurs de niveaux d'eau


Que représente une carte de marqueurs de niveaux d’eau?

Durée : 30-45 minutes. Niveau : Introduction.

## Préparation enseignante

Télécharger la trousse ci-dessous. Extraire le ZIP, puis double-cliquer sur `Donnees-bleues.Rproj`. Avant la séance, ouvrir `installer-packages.R` et cliquer sur Source avec une connexion Internet.

Une fois les packages installés, les scripts utilisent les fichiers inclus et peuvent être exécutés hors ligne.

```{r}
#| label: activity-classroom-resources
#| echo: false
#| results: asis
source(if (file.exists("R/utils_activity_contract.R")) "R/utils_activity_contract.R" else "../../R/utils_activity_contract.R")
render_activity_resources()
```

## Contexte

Cette activité utilise la fiche [Niveaux d'eau lors d'une inondation](fiche.qmd). Unité : Un marqueur de niveau d’eau observé lors d’une inondation.

Source : [Données Québec / Ministère de la Sécurité intérieure](https://www.donneesquebec.ca/recherche/dataset/niveaux-deau-inondation-msp). Les dates de préparation, les fichiers et les conditions de réutilisation sont indiqués dans la trousse.

## Consignes

1. Ouvrir `activite-courte.R` dans le sous-dossier `datasets/niveaux-eau-inondation` du projet RStudio et cliquer sur Source. Les tableaux apparaissent dans Console et les graphiques dans Plots.
2. Compter les types d’observation et les coordonnées complètes.
3. Lire la carte en annonçant ce que représente un point.
4. Rédiger une réponse à la question en nommant l’unité observée et une limite de la source.

## Résultat attendu

Les tableaux et graphiques du script, accompagnés d’une interprétation de 6 à 8 lignes répondant à la question.

## Limites à faire nommer

La carte montre des marqueurs, pas des zones inondées. La couverture de relevé ne permet pas de comparer directement la fréquence annuelle des inondations.

## Code complet

Ce script complet est celui de la trousse. Il lit les fichiers locaux et affiche les résultats dans RStudio.

```{r}
#| label: activity-code
#| echo: false
#| results: asis
render_activity_code()
```

```{r}
#| label: activity-pedagogical-contract
#| echo: false
#| results: asis
render_activity_contract()
```
