---
title: "Mini-rapport sur les niveaux d'eau d'inondation"
embed-resources: false
---


# Mini-rapport sur les niveaux d'eau d'inondation

<!-- activity-teacher-brief:start -->
::: {.activity-teacher-brief}

## En classe, cette activité sert à...

Cette activité sert à travailler les notions suivantes : Données spatiales, Valeurs manquantes, Précision de mesure, Communication du risque à partir d'une question située dans le contexte suivant : Inondations et sécurité civile. Elle demande aux étudiantes et étudiants de répondre à la question directrice suivante : Comment résumer des observations ponctuelles d'inondation sans surinterpréter la carte?

::: {.activity-quick-facts}
| Élément | Information |
|---|---|
| Durée | 2-3 heures |
| Niveau | Intermédiaire |
| Usage recommandé | Mini-projet guidé |
| Préparation enseignant | Préparation requise : exécuter `Rscript datasets/niveaux-eau-inondation/preparation.R` depuis la racine, puis vérifier que `data/processed/niveaux-eau-inondation/niveaux_eau_inondation.csv` existe. |
| Production attendue | Un court rapport reproductible avec contexte, tableau ou graphique, interprétation et limites. |
| Données | `data/processed/niveaux-eau-inondation/niveaux_eau_inondation.csv` |
:::

:::
<!-- activity-teacher-brief:end -->

## Préparation enseignante

- Préparation requise : exécuter `Rscript datasets/niveaux-eau-inondation/preparation.R` depuis la racine, puis vérifier que `data/processed/niveaux-eau-inondation/niveaux_eau_inondation.csv` existe.
- Fichier préparé : `data/processed/niveaux-eau-inondation/niveaux_eau_inondation.csv`.
- Script de préparation : `datasets/niveaux-eau-inondation/preparation.R`.
- Point à surveiller : Faire distinguer marqueur ponctuel, événement d'inondation, niveau maximal et zone inondée.

## Consignes

1. Importer `niveaux_eau_inondation.csv` ou exécuter `datasets/niveaux-eau-inondation/preparation.R` si le fichier est absent.
2. Identifier ce que représente une ligne du fichier.
3. Produire un tableau ou un graphique adapté à la question directrice.
4. Rédiger une interprétation courte qui distingue description et explication.
5. Nommer au moins une limite méthodologique ou une information absente.

## Résultat attendu

Un court rapport reproductible avec contexte, tableau ou graphique, interprétation et limites. La production doit aussi contenir une phrase sur l'unité statistique et une phrase sur une limite de la source.

## Déroulé suggéré

1. Cadrer la source, la licence et l'unité statistique.
2. Préparer ou importer les données.
3. Produire un premier résumé descriptif.
4. Construire la visualisation ou le tableau principal.
5. Rédiger l'interprétation et les limites.

## Limites à faire nommer

- Faire distinguer marqueur ponctuel, événement d'inondation, niveau maximal et zone inondée.
- Si une variable ou un dénominateur nécessaire n'est pas disponible dans les données, l'écrire explicitement plutôt que l'inférer.


## Contexte

Cette activité transforme des observations ponctuelles de sécurité civile en rapport descriptif reproductible. Elle met l'accent sur la prudence : une carte de marqueurs de niveau d'eau n'est pas une carte d'étendue inondée.

## Objectifs d'apprentissage

- Préparer une ressource CSV officielle
- Produire un résumé par année et type d'observation
- Décrire les valeurs manquantes
- Cartographier des observations ponctuelles
- Interpréter la précision horizontale et verticale
- Rédiger une note de communication du risque

## Données utilisées

Fiche : [Niveaux d'eau lors d'une inondation](fiche.qmd)

Source : Données Québec / Ministère de la Sécurité intérieure.

Licence : Attribution (CC-BY 4.0), selon les métadonnées CKAN consultées le 2026-06-21.

Fichier préparé : `data/processed/niveaux-eau-inondation/niveaux_eau_inondation.csv`

## Métadonnées pédagogiques

| Champ | Information |
|---|---|
| Question directrice | Comment résumer des observations ponctuelles d'inondation sans surinterpréter la carte? |
| Concepts | Données spatiales; Valeurs manquantes; Précision de mesure; Communication du risque |
| Niveau | Intermédiaire |
| Type | Étude de cas; Projet ou tâche longue |
| Contexte | Inondations et sécurité civile |
| Accroche | Les points sont précis, mais leur interprétation demande du contexte |
| Durée | 2-3 heures |
| Matériel | énoncé; code; table préparée; notes enseignantes |
| Math/stats avancées | non |

## Mandat

Produire un court rapport de 2 à 4 pages qui décrit les observations de niveaux d'eau lors d'inondations. Le rapport doit contenir :

1. une définition de l'unité statistique;
2. un tableau par année;
3. un tableau par type `MAX` et `ACT`;
4. une carte;
5. une section sur les valeurs manquantes;
6. une section sur la précision de mesure;
7. une conclusion de communication du risque.

## Étapes recommandées

1. Exécuter `datasets/niveaux-eau-inondation/preparation.R`.
2. Importer la table préparée.
3. Importer les résumés préparés si utile.
4. Décrire la période couverte.
5. Comparer `MAX` et `ACT`.
6. Produire une carte des points.
7. Rédiger les limites avant la conclusion.

## Code de départ

À exécuter depuis la racine du projet.

```{r}
#| eval: false
# Load libraries
library(dplyr)
library(ggplot2)
library(readr)

# Prepare official CSV
source("datasets/niveaux-eau-inondation/preparation.R")

# Import prepared files
niveaux <- read_csv(
  "data/processed/niveaux-eau-inondation/niveaux_eau_inondation.csv",
  show_col_types = FALSE
)

valeurs_manquantes <- read_csv(
  "data/processed/niveaux-eau-inondation/valeurs_manquantes_niveaux_eau_inondation.csv",
  show_col_types = FALSE
)

resume_annee <- read_csv(
  "data/processed/niveaux-eau-inondation/resume_annee_niveaux_eau_inondation.csv",
  show_col_types = FALSE
)

resume_type <- read_csv(
  "data/processed/niveaux-eau-inondation/resume_type_niveaux_eau_inondation.csv",
  show_col_types = FALSE
)

# Basic checks
niveaux |>
  summarise(
    lignes = n(),
    premiere_date = min(date_obs),
    derniere_date = max(date_obs),
    altitude_min = min(alt_m_cgvd),
    altitude_max = max(alt_m_cgvd)
  )

# Observation types
resume_type

# Missing values
valeurs_manquantes |>
  filter(n_missing > 0) |>
  arrange(desc(n_missing))
```

## Visualisation suggérée

```{r}
#| eval: false
ggplot(niveaux, aes(x = long_wgs84, y = lat_wgs84, color = type_obs)) +
  geom_point(alpha = 0.65, size = 1.2) +
  coord_quickmap() +
  facet_wrap(~ annee_obs) +
  labs(
    x = "Longitude",
    y = "Latitude",
    color = "Type",
    title = "Marqueurs de niveaux d'eau par année d'observation",
    subtitle = "Les facettes ne doivent pas être interprétées comme une fréquence annuelle des inondations"
  )
```

## Questions à traiter

1. Quelle est l'unité statistique?
2. Quelle période est couverte?
3. Quelle proportion des observations est de type `MAX`?
4. Quelles variables contiennent le plus de valeurs manquantes?
5. Quelles informations décrivent la précision de mesure?
6. Quelles conclusions seraient trop fortes avec ces données?

## Critères de réussite

Un bon rapport :

- définit clairement un marqueur ponctuel;
- ne confond pas un point avec une zone inondée;
- distingue `MAX` et `ACT`;
- présente une carte lisible;
- documente les valeurs manquantes;
- mentionne la précision horizontale et verticale;
- cite la source et la licence;
- formule une conclusion prudente.

## Pistes de solution

Une conclusion prudente peut prendre cette forme :

> Les données localisent des marqueurs de niveaux d'eau documentés lors d'inondations depuis 2017. Elles permettent de cartographier les observations et de comparer les types `MAX` et `ACT`, mais elles ne mesurent pas l'étendue complète des inondations ni la fréquence annuelle des événements.

## Prolongements

- Lire le GeoJSON officiel avec `sf`.
- Joindre les points à des bassins versants.
- Comparer les altitudes par type d'observation.
- Produire une carte interactive avec les liens de rapport.
- Rédiger une note destinée au public sur les limites d'une carte de points.
