---
title: "Mini-rapport sur les niveaux d'eau d'inondation"
---

# Mini-rapport sur les niveaux d'eau d'inondation

## Contexte

Cette activité transforme des observations ponctuelles de sécurité civile en rapport descriptif reproductible. Elle met l'accent sur la prudence : une carte de marqueurs de niveau d'eau n'est pas une carte d'étendue inondée.

## Objectifs d'apprentissage

- Préparer une ressource CSV officielle
- Produire un résumé par année et type d'observation
- Décrire les valeurs manquantes
- Cartographier des observations ponctuelles
- Interpréter la précision horizontale et verticale
- Rédiger une note de communication du risque

## Données utilisées

Fiche : [Niveaux d'eau lors d'une inondation](fiche.qmd)

Source : Données Québec / Ministère de la Sécurité intérieure.

Licence : Attribution (CC-BY 4.0), selon les métadonnées CKAN consultées le 2026-06-21.

Fichier préparé : `data/processed/niveaux-eau-inondation/niveaux_eau_inondation.csv`

## Métadonnées pédagogiques

| Champ | Information |
|---|---|
| Question directrice | Comment résumer des observations ponctuelles d'inondation sans surinterpréter la carte? |
| Concepts | Données spatiales; Valeurs manquantes; Précision de mesure; Communication du risque |
| Niveau | Intermédiaire |
| Type | Étude de cas; Projet ou tâche longue |
| Contexte | Inondations et sécurité civile |
| Accroche | Les points sont précis, mais leur interprétation demande du contexte |
| Durée | 2-3 heures |
| Matériel | énoncé; code; table préparée; notes enseignantes |
| Math/stats avancées | non |

## Mandat

Produire un court rapport de 2 à 4 pages qui décrit les observations de niveaux d'eau lors d'inondations. Le rapport doit contenir :

1. une définition de l'unité statistique;
2. un tableau par année;
3. un tableau par type `MAX` et `ACT`;
4. une carte;
5. une section sur les valeurs manquantes;
6. une section sur la précision de mesure;
7. une conclusion de communication du risque.

## Étapes recommandées

1. Exécuter `datasets/niveaux-eau-inondation/preparation.R`.
2. Importer la table préparée.
3. Importer les résumés préparés si utile.
4. Décrire la période couverte.
5. Comparer `MAX` et `ACT`.
6. Produire une carte des points.
7. Rédiger les limites avant la conclusion.

## Code de départ

À exécuter depuis la racine du projet.

```{r}
#| eval: false
# Load libraries
library(dplyr)
library(ggplot2)
library(readr)

# Prepare official CSV
source("datasets/niveaux-eau-inondation/preparation.R")

# Import prepared files
niveaux <- read_csv(
  "data/processed/niveaux-eau-inondation/niveaux_eau_inondation.csv",
  show_col_types = FALSE
)

valeurs_manquantes <- read_csv(
  "data/processed/niveaux-eau-inondation/valeurs_manquantes_niveaux_eau_inondation.csv",
  show_col_types = FALSE
)

resume_annee <- read_csv(
  "data/processed/niveaux-eau-inondation/resume_annee_niveaux_eau_inondation.csv",
  show_col_types = FALSE
)

resume_type <- read_csv(
  "data/processed/niveaux-eau-inondation/resume_type_niveaux_eau_inondation.csv",
  show_col_types = FALSE
)

# Basic checks
niveaux |>
  summarise(
    lignes = n(),
    premiere_date = min(date_obs),
    derniere_date = max(date_obs),
    altitude_min = min(alt_m_cgvd),
    altitude_max = max(alt_m_cgvd)
  )

# Observation types
resume_type

# Missing values
valeurs_manquantes |>
  filter(n_missing > 0) |>
  arrange(desc(n_missing))
```

## Visualisation suggérée

```{r}
#| eval: false
ggplot(niveaux, aes(x = long_wgs84, y = lat_wgs84, color = type_obs)) +
  geom_point(alpha = 0.65, size = 1.2) +
  coord_quickmap() +
  facet_wrap(~ annee_obs) +
  labs(
    x = "Longitude",
    y = "Latitude",
    color = "Type",
    title = "Marqueurs de niveaux d'eau par année d'observation",
    subtitle = "Les facettes ne doivent pas être interprétées comme une fréquence annuelle des inondations"
  )
```

## Questions à traiter

1. Quelle est l'unité statistique?
2. Quelle période est couverte?
3. Quelle proportion des observations est de type `MAX`?
4. Quelles variables contiennent le plus de valeurs manquantes?
5. Quelles informations décrivent la précision de mesure?
6. Quelles conclusions seraient trop fortes avec ces données?

## Critères de réussite

Un bon rapport :

- définit clairement un marqueur ponctuel;
- ne confond pas un point avec une zone inondée;
- distingue `MAX` et `ACT`;
- présente une carte lisible;
- documente les valeurs manquantes;
- mentionne la précision horizontale et verticale;
- cite la source et la licence;
- formule une conclusion prudente.

## Pistes de solution

Une conclusion prudente peut prendre cette forme :

> Les données localisent des marqueurs de niveaux d'eau documentés lors d'inondations depuis 2017. Elles permettent de cartographier les observations et de comparer les types `MAX` et `ACT`, mais elles ne mesurent pas l'étendue complète des inondations ni la fréquence annuelle des événements.

## Prolongements

- Lire le GeoJSON officiel avec `sf`.
- Joindre les points à des bassins versants.
- Comparer les altitudes par type d'observation.
- Produire une carte interactive avec les liens de rapport.
- Rédiger une note destinée au public sur les limites d'une carte de points.
