---
title: "Niveaux d'eau lors d'une inondation"
page-layout: full
toc: false
execute:
  freeze: false
embed-resources: true
body-classes: hub-page resource-page dataset-resource
---

```{r}
#| label: dataset-detail-header
#| echo: false
#| results: asis
source_path <- if (file.exists("R/utils_dataset_page.R")) "R/utils_dataset_page.R" else "../../R/utils_dataset_page.R"
source(source_path)
render_dataset_detail_header()
```

## Ce qui a été vérifié

| Élément | Résultat vérifié |
|---|---|
| Paquet CKAN | `1935bceb-4045-436e-9c1b-3997b55752a8` |
| Source officielle | Données Québec / Ministère de la Sécurité intérieure |
| Ressources dans le paquet | 7 ressources |
| Formats documentés | HTML, CSV, SHP, GeoJSON, WMS et WFS |
| Ressource préparée ici | CSV produit par le service WFS |
| Version dans le CSV | 2026-05-12 |
| Licence | Attribution (CC-BY 4.0), selon les métadonnées CKAN consultées le 2026-06-21 |
| Dernière modification du paquet CKAN | 2026-06-03 |
| Table préparée | `data/processed/niveaux-eau-inondation/niveaux_eau_inondation.csv` |
| Résumés préparés | valeurs manquantes, années, types d'observation |

## Source et conditions

| Champ | Information |
|---|---|
| Page Données Québec | <https://www.donneesquebec.ca/recherche/dataset/niveaux-deau-inondation-msp> |
| API CKAN | <https://www.donneesquebec.ca/recherche/api/3/action/package_show?id=niveaux-deau-inondation-msp> |
| CSV WFS | <https://geoegl.msp.gouv.qc.ca/apis/wss/historiquesc.fcgi?service=wfs&version=1.1.0&request=getfeature&typename=MSP_DELAISS_CRUE_PUBLIC_P&outputformat=csv> |
| Miroir ouvert.canada.ca | <https://open.canada.ca/data/fr/dataset/1935bceb-4045-436e-9c1b-3997b55752a8> |
| Territoire | Québec méridional |
| Date d'accès | 2026-06-21 |
| Fréquence | Annuelle selon le miroir ouvert.canada.ca |
| Redistribution pédagogique | Possible sous réserve du respect de la licence Attribution (CC-BY 4.0) |

## Ce que représente une ligne

Une ligne représente un marqueur ponctuel de niveau d'eau observé lors d'un événement d'inondation. Une ligne n'est pas une maison touchée, une municipalité touchée, une zone inondée ni une mesure continue du niveau d'eau.

Le jeu distingue deux types d'observation.

| Code | Interprétation pédagogique | Lignes |
|---|---|---:|
| `MAX` | Niveau maximal atteint lors de l'inondation | 1 195 |
| `ACT` | Niveau observé lors de la visite sur le terrain | 305 |

La source explique que les niveaux maximaux peuvent être indiqués par des délaissés de crue, c'est-à-dire des traces ou matières déposées au début de la décrue. Les marqueurs sont ensuite localisés et altimétrés sur le terrain.

## Variables principales

| Variable préparée | Rôle | Point de vigilance |
|---|---|---|
| `id_msp` | Identifiant de l'observation | Identifiant de marqueur, pas identifiant d'événement |
| `rapport_code` | Code de rapport extrait du lien source | 36 valeurs manquantes |
| `rapport_url` | URL du rapport lorsque disponible | 36 valeurs manquantes |
| `date_obs`, `heure_obs` | Date et heure d'observation | `heure_obs` manque pour 59 lignes |
| `annee_obs` | Année extraite de `date_obs` | Utile pour les résumés |
| `type_obs` | Code `MAX` ou `ACT` | Variable clé pour l'interprétation |
| `long_wgs84`, `lat_wgs84` | Coordonnées WGS84 | Toutes les lignes préparées ont des coordonnées |
| `err_xy_cm` | Erreur horizontale en centimètres | Médiane de 2,2 cm |
| `alt_m_cgvd` | Altitude mesurée en mètres | Variable quantitative principale |
| `err_z_cm` | Erreur verticale en centimètres | Médiane de 2,5 cm |
| `producteur` | Provenance de l'information | Une seule valeur dans la version préparée |

## Taille et résultats R vérifiés

| Indicateur | Valeur |
|---|---:|
| Observations préparées | 1 500 |
| Colonnes préparées | 27 |
| Colonnes dans le CSV source | 17 |
| Première date d'observation | 2017-04-30 |
| Dernière date d'observation | 2025-07-14 |
| Rapports distincts non manquants | 70 |
| Observations avec coordonnées | 1 500 |
| Observations avec altitude | 1 500 |
| Altitude minimale | 2,73 m |
| Altitude maximale | 430,29 m |
| Erreur horizontale médiane | 2,2 cm |
| Erreur verticale médiane | 2,5 cm |

## Observations par année

| Année | Observations |
|---|---:|
| 2017 | 360 |
| 2018 | 110 |
| 2019 | 485 |
| 2020 | 79 |
| 2021 | 24 |
| 2023 | 279 |
| 2024 | 101 |
| 2025 | 62 |

L'absence d'observations pour une année ne doit pas être interprétée comme absence d'inondation. Elle peut refléter le périmètre de collecte, les événements documentés et les mises à jour de la source.

## Valeurs manquantes

| Variable | Valeurs manquantes | Pourcentage |
|---|---:|---:|
| `marq_sol` | 607 | 40,47 % |
| `prec_marq` | 601 | 40,07 % |
| `glace_chen` | 482 | 32,13 % |
| `heure_obs` | 59 | 3,93 % |
| `nom_mandataire` | 36 | 2,40 % |
| `rapport_code` | 36 | 2,40 % |
| `rapport_url` | 36 | 2,40 % |

Les variables essentielles à une première carte, soit longitude, latitude, altitude, type d'observation et date, sont complètes dans la version préparée.

## Interprétation et contrôles

Le jeu est descriptif et spatial. Une analyse correcte commence par une question limitée :

1. choisir une période ou un événement;
2. distinguer `MAX` et `ACT`;
3. cartographier les points comme des marqueurs;
4. tenir compte des erreurs horizontales et verticales;
5. éviter de présenter les points comme une délimitation de zone inondée.

Les résultats sont utiles pour explorer où des niveaux d'eau ont été documentés. Ils ne suffisent pas à estimer la fréquence des inondations, la population exposée ou les dommages.

## Code R minimal

À exécuter depuis la racine du projet.

```{r}
#| eval: false
# Load libraries
library(dplyr)
library(ggplot2)
library(readr)

# Prepare official CSV resource
source("datasets/niveaux-eau-inondation/preparation.R")

# Import prepared data
niveaux <- read_csv(
  "data/processed/niveaux-eau-inondation/niveaux_eau_inondation.csv",
  show_col_types = FALSE
)

# Count observation types
niveaux |>
  count(type_obs, type_observation, sort = TRUE)

# Map points
ggplot(niveaux, aes(x = long_wgs84, y = lat_wgs84, color = type_obs)) +
  geom_point(alpha = 0.65, size = 1.2) +
  coord_quickmap() +
  labs(
    x = "Longitude",
    y = "Latitude",
    color = "Type",
    title = "Marqueurs ponctuels de niveaux d'eau lors d'inondations",
    subtitle = "Les points ne représentent pas l'étendue des zones inondées"
  )
```


```{r}
#| label: dataset-minimal-result
#| echo: false
#| results: asis
render_dataset_minimal_result()
```

## Limites et précautions

- Les points ne délimitent pas les zones inondées.
- Les observations documentées ne forment pas un échantillon probabiliste de toutes les inondations.
- Les années avec peu ou pas de points ne doivent pas être interprétées seules.
- Les comparaisons entre événements exigent de vérifier les rapports et les méthodes de collecte.
- Toute communication publique doit distinguer observation ponctuelle, niveau maximal, niveau observé et risque territorial.

## Références utilisées

- Données Québec. 2026. Niveaux d'eau lors d'une inondation depuis 2017. <https://www.donneesquebec.ca/recherche/dataset/niveaux-deau-inondation-msp>
- Ministère de la Sécurité intérieure. 2026. Service WFS des niveaux d'eau lors d'une inondation. <https://geoegl.msp.gouv.qc.ca/apis/wss/historiquesc.fcgi?service=wfs&version=1.1.0&request=getfeature&typename=MSP_DELAISS_CRUE_PUBLIC_P&outputformat=csv>
- Gouvernement du Canada. 2026. Niveaux d'eau lors d'une inondation, miroir ouvert.canada.ca. <https://open.canada.ca/data/fr/dataset/1935bceb-4045-436e-9c1b-3997b55752a8>

```{r}
#| label: dataset-detail-footer
#| echo: false
#| results: asis
render_dataset_detail_footer()
```
