---
title: "Mini-projet - Condamnations alimentaires"
embed-resources: false
---


# Mini-projet - Condamnations alimentaires

<!-- activity-teacher-brief:start -->
::: {.activity-teacher-brief}

## En classe, cette activité sert à...

Cette activité sert à travailler les notions suivantes : variables catégorielles, dates, montants, communication publique à partir d'une question située dans le contexte suivant : Santé publique et alimentation. Elle demande aux étudiantes et étudiants de répondre à la question directrice suivante : Produire un court article reproductible sur les condamnations alimentaires sans interprétation sensationnaliste.

::: {.activity-quick-facts}
| Élément | Information |
|---|---|
| Durée | 2-3 heures |
| Niveau | Introduction à intermédiaire |
| Usage recommandé | Mini-projet guidé |
| Préparation enseignant | Préparation requise : exécuter `Rscript datasets/condamnations-alimentaires-quebec/preparation.R` depuis la racine, puis vérifier que `data/processed/condamnations-alimentaires-quebec/condamnations_alimentaires_quebec.csv` existe. |
| Production attendue | Un court rapport reproductible avec contexte, tableau ou graphique, interprétation et limites. |
| Données | `data/processed/condamnations-alimentaires-quebec/condamnations_alimentaires_quebec.csv` |
:::

:::
<!-- activity-teacher-brief:end -->

## Objectifs d'apprentissage

- Travailler variables catégorielles.
- Travailler dates.
- Travailler montants.
- Travailler communication publique.
- Nommer au moins une limite d'interprétation.

## Données utilisées

Source : Données Québec / MAPAQ; version pédagogique fixe dans UlavalSSD. Licence : Attribution (CC-BY 4.0) selon les métadonnées CKAN vérifiées le 2026-06-20; paquet UlavalSSD sous licence MIT. Fichier principal pour l'activité : `data/processed/condamnations-alimentaires-quebec/condamnations_alimentaires_quebec.csv`

## Préparation enseignante

- Préparation requise : exécuter `Rscript datasets/condamnations-alimentaires-quebec/preparation.R` depuis la racine, puis vérifier que `data/processed/condamnations-alimentaires-quebec/condamnations_alimentaires_quebec.csv` existe.
- Fichier préparé : `data/processed/condamnations-alimentaires-quebec/condamnations_alimentaires_quebec.csv`.
- Script de préparation : `datasets/condamnations-alimentaires-quebec/preparation.R`.
- Point à surveiller : Demander une section sur les limites, surtout l'absence de dénominateur, les délais administratifs et les précautions liées aux noms et adresses publics.

## Consignes

1. Importer `condamnations_alimentaires_quebec.csv` ou exécuter `datasets/condamnations-alimentaires-quebec/preparation.R` si le fichier est absent.
2. Identifier ce que représente une ligne du fichier.
3. Produire un tableau ou un graphique adapté à la question directrice.
4. Rédiger une interprétation courte qui distingue description et explication.
5. Nommer au moins une limite méthodologique ou une information absente.

## Appui R minimal

```{r}
#| eval: false
library(dplyr)
library(readr)

if (!file.exists("data/processed/condamnations-alimentaires-quebec/condamnations_alimentaires_quebec.csv")) {
  source("datasets/condamnations-alimentaires-quebec/preparation.R")
}

donnees <- read_csv(
  "data/processed/condamnations-alimentaires-quebec/condamnations_alimentaires_quebec.csv",
  show_col_types = FALSE
)

glimpse(donnees)
```

## Résultat attendu

Un court rapport reproductible avec contexte, tableau ou graphique, interprétation et limites. La production doit aussi contenir une phrase sur l'unité statistique et une phrase sur une limite de la source.

## Questions

1. Quelle est l'unité statistique utilisée dans cette activité?
2. Quelle transformation ou agrégation est nécessaire avant de répondre à la question?
3. Quelle information manque pour aller plus loin?
4. Quelle conclusion serait trop forte avec ces seules données?
5. Comment formuler une conclusion prudente à partir du résultat obtenu?

## Déroulé suggéré

1. Cadrer la source, la licence et l'unité statistique.
2. Préparer ou importer les données.
3. Produire un premier résumé descriptif.
4. Construire la visualisation ou le tableau principal.
5. Rédiger l'interprétation et les limites.

## Limites à faire nommer

- Demander une section sur les limites, surtout l'absence de dénominateur, les délais administratifs et les précautions liées aux noms et adresses publics.
- Si une variable ou un dénominateur nécessaire n'est pas disponible dans les données, l'écrire explicitement plutôt que l'inférer.


## Contexte

Ce mini-projet prolonge l'aventure 3 en demandant un court article de données reproductible. Le défi n'est pas seulement de compter les cas, mais de communiquer sans transformer une liste de condamnations en classement sensationnaliste.

## Question directrice

Produire un court article reproductible sur les infractions alimentaires.

## Livrables

1. Un fichier Quarto qui charge, nettoie et résume la version `UlavalSSD`.
2. Un tableau des principaux types d'établissements.
3. Une visualisation claire des fréquences, des amendes ou des délais administratifs.
4. Une note méthodologique sur les limites du fichier et l'absence de dénominateur.
5. Une conclusion accessible à un public non spécialiste.

## Critères d'évaluation suggérés

- Exactitude du nettoyage de `Amende`.
- Qualité des tableaux de fréquences.
- Lisibilité du graphique.
- Prudence de l'interprétation.
- Clarté de la note méthodologique.
- Respect des précautions liées aux noms et adresses publics.

```{r}
#| label: activity-pedagogical-contract
#| echo: false
#| results: asis
contract_source_path <- if (file.exists("R/utils_activity_contract.R")) "R/utils_activity_contract.R" else "../../R/utils_activity_contract.R"
source(contract_source_path)
render_activity_contract()
```
