---
title: "Condamnations des établissements alimentaires au Québec"
page-layout: full
toc: false
execute:
  freeze: false
embed-resources: true
body-classes: hub-page resource-page dataset-resource
---

```{r}
#| label: dataset-detail-header
#| echo: false
#| results: asis
source_path <- if (file.exists("R/utils_dataset_page.R")) "R/utils_dataset_page.R" else "../../R/utils_dataset_page.R"
source(source_path)
render_dataset_detail_header()
```

## Ce qui a été vérifié

| Élément vérifié | Résultat |
|---|---|
| Fiche officielle | Données Québec, jeu "Condamnations des établissements alimentaires et condamnations concernant le bien-être des animaux" |
| Producteur | Ministère de l'Agriculture, des Pêcheries et de l'Alimentation |
| Ressource officielle | `Liste des condamnations`, CSV actif |
| Licence officielle | Attribution (CC-BY 4.0) selon l'API CKAN |
| Fréquence officielle | Quotidienne selon l'API CKAN |
| Dernière modification officielle observée | 2026-06-20 09:45:22 pour la ressource CSV |
| Taille officielle observée | 1 738 609 octets |
| CSV officiel consulté | 2 988 lignes et 20 colonnes |
| Version pédagogique | `UlavalSSD` 0.2.0, 1 712 lignes et 10 colonnes avant préparation |
| Préparation locale | 1 712 lignes et 14 colonnes après ajout de variables dérivées |

## Source et conditions

| Champ | Information |
|---|---|
| Portail | Données Québec |
| Producteur | Ministère de l'Agriculture, des Pêcheries et de l'Alimentation |
| Page officielle | <https://www.donneesquebec.ca/recherche/dataset/condamnations-des-etablissements-alimentaires-et-condamnations-concernant-le-bien-etre-des-anim> |
| API CKAN vérifiée | <https://www.donneesquebec.ca/recherche/api/3/action/package_show?id=condamnations-des-etablissements-alimentaires-et-condamnations-concernant-le-bien-etre-des-anim> |
| CSV officiel | <https://www.donneesquebec.ca/recherche/dataset/515374ee-ce34-464f-9875-7d1af3fa9b2a/resource/40105615-3abf-414b-bcba-182e8f2c5eb2/download/listecondamnation.csv> |
| Page Québec.ca liée au registre | <https://www.quebec.ca/sante/alimentation/surveillance-plaintes/condamnations-etablissements-alimentaires> |
| Licence | Attribution (CC-BY 4.0) pour la ressource officielle; paquet `UlavalSSD` sous licence MIT |
| Redistribution locale | Le CSV préparé sert aux vérifications et aux activités locales; les lignes nominatives ne sont pas intégrées au rendu public de la fiche. |
| Date d'accès de cette fiche | 2026-06-20 |

## Ce que représente une ligne

Une ligne de la version pédagogique représente une condamnation publiée dans le jeu `UlavalSSD::listecondamnation`. La ligne décrit un exploitant, un établissement ou une raison sociale, une infraction, un lieu, des dates et un montant d'amende.

L'unité statistique n'est pas un restaurant au sens général. C'est une condamnation publiée. Un même établissement peut apparaître plus d'une fois, et une fréquence élevée dans la table ne donne pas un taux de risque sans connaître le nombre total d'établissements comparables.

## Variables principales

| Variable | Type | Description | Exemple | Point de vigilance |
|---|---|---|---|---|
| `Nom_exploitant` | caractère | Nom légal ou administratif de l'exploitant | `EXPLOITANT EXEMPLE` | Donnée publique, mais nominative |
| `Raison_sociale` | caractère | Nom commercial de l'établissement | `NOM COMMERCIAL` | Peut être absent ou différer du nom légal |
| `Description_infraction` | caractère | Description textuelle de l'infraction | `LES LIEUX ... DOIVENT ETRE PROPRES` | Texte long, souvent en majuscules et sans accents |
| `Adresse_lieu_infraction` | caractère | Adresse associée au lieu d'infraction | `123 RUE EXEMPLE MONTREAL` | À utiliser avec prudence dans les cartes et exemples publics |
| `Type_etablissement` | caractère | Catégorie administrative de l'établissement | `RESTAURANT` | Catégories à nettoyer avant comparaison |
| `Date_infraction` | date | Date de l'infraction | `2021-11-09` | Ne pas confondre avec la date de jugement |
| `Date_jugement` | date | Date du jugement | `2023-03-13` | Peut être longtemps après l'infraction |
| `Date_publication` | date | Date de publication dans le registre | `2023-03-13` | Sert souvent d'axe temporel public |
| `Amende` | caractère | Montant d'amende tel qu'affiché | `5 000 $` | À convertir avant analyse numérique |
| `SOC_NOM_ARTCL_INFRC` | caractère | Nature ou regroupement de l'infraction | `INSALUBRITE` | Des valeurs peuvent être manquantes |
| `amende_num` | numérique | Montant d'amende après préparation locale | `5000` | Variable dérivée, non présente dans la version brute |
| `ville_montreal` | logique | Détection simple de Montréal dans l'adresse | `TRUE` | Détection approximative par chaîne de caractères |
| `delai_infraction_jugement_jours` | entier | Délai entre infraction et jugement | `489` | Mesure administrative, pas un délai sanitaire |
| `delai_jugement_publication_jours` | entier | Délai entre jugement et publication | `0` | Peut varier selon les dossiers |

## Taille et structure

| Élément | Information |
|---|---|
| Version officielle consultée | 2 988 lignes et 20 colonnes |
| Version pédagogique `UlavalSSD` | 1 712 lignes et 10 colonnes |
| Version préparée localement | 1 712 lignes et 14 colonnes |
| Format officiel | CSV |
| Format pédagogique | `data.frame` R dans `UlavalSSD` |
| Format préparé local | CSV ignoré par Git dans `data/processed/condamnations-alimentaires-quebec/` |
| Niveau pédagogique recommandé | Introduction à intermédiaire |

## Interprétation et contrôles

La première analyse doit être descriptive. Les questions solides portent sur la composition de la table : types d'établissements, montants d'amende, délais administratifs et catégories d'infraction.

Trois erreurs doivent être évitées :

- parler de "risque" par type d'établissement sans dénominateur fiable;
- conclure qu'un lieu est dangereux à partir d'une condamnation publique isolée;
- confondre la date d'infraction, la date de jugement et la date de publication.

Dans `UlavalSSD` 0.2.0, les quatre modalités observées de `Type_etablissement` sont liées aux restaurants. Le CSV officiel courant est plus large et contient aussi des catégories comme l'épicerie, la pâtisserie, la ferme laitière et le bien-être animal. Cette différence justifie de nommer précisément la version analysée.

## Résultats R vérifiés

| Contrôle | Résultat dans `UlavalSSD` 0.2.0 |
|---|---:|
| Lignes | 1 712 |
| Colonnes avant préparation | 10 |
| Colonnes après préparation | 14 |
| Amendes converties manquantes | 0 |
| Amende médiane | 1 000 $ |
| Montant maximal observé | 10 500 $ |
| Lignes détectées à Montréal | 759 |
| Délai médian entre infraction et jugement | 280 jours |
| Délai médian entre jugement et publication | 3 jours |

## Code R minimal

```{r}
#| eval: false
library(dplyr)
library(ggplot2)
library(readr)
library(stringr)
library(UlavalSSD)

condamnations <- listecondamnation |>
  mutate(
    across(c(Date_infraction, Date_jugement, Date_publication), as.Date),
    amende_num = parse_number(Amende, locale = locale(grouping_mark = " ")),
    ville_montreal = str_detect(
      Adresse_lieu_infraction,
      regex("MONTREAL|MONTRÉAL", ignore_case = TRUE)
    ),
    delai_infraction_jugement_jours = as.integer(Date_jugement - Date_infraction),
    delai_jugement_publication_jours = as.integer(Date_publication - Date_jugement)
  )

condamnations |>
  count(Type_etablissement, sort = TRUE)

condamnations |>
  summarise(
    n = n(),
    amende_mediane = median(amende_num),
    amende_max = max(amende_num),
    delai_median_infraction_jugement = median(delai_infraction_jugement_jours),
    delai_median_jugement_publication = median(delai_jugement_publication_jours)
  )

condamnations |>
  count(Type_etablissement, sort = TRUE) |>
  ggplot(aes(x = reorder(Type_etablissement, n), y = n)) +
  geom_col() +
  coord_flip() +
  labs(
    x = "Type d'établissement",
    y = "Nombre de condamnations dans la version pédagogique",
    title = "Condamnations par type d'établissement"
  )
```


```{r}
#| label: dataset-minimal-result
#| echo: false
#| results: asis
render_dataset_minimal_result()
```

## Limites et précautions

- La version `UlavalSSD` est une version pédagogique fixe; elle ne remplace pas le CSV officiel courant.
- Les fréquences sont des nombres de condamnations publiées, pas des taux d'infraction.
- Il manque un dénominateur fiable : nombre d'établissements par type, exposition temporelle, volume d'activité.
- Les noms, raisons sociales et adresses sont publics, mais doivent être traités avec retenue dans un contexte pédagogique.
- Les catégories textuelles peuvent changer entre la version pédagogique et la ressource officielle.
- Les délais entre infraction, jugement et publication sont administratifs; ils ne mesurent pas directement un risque sanitaire.

```{r}
#| label: dataset-detail-footer
#| echo: false
#| results: asis
render_dataset_detail_footer()
```
