---
title: "Vérifier l’accès aux données de ponctualité"
embed-resources: true
---

# Vérifier l’accès aux données de ponctualité


La source publique permet-elle de calculer directement des retards?

Durée : 45-60 minutes. Niveau : Intermédiaire.

## Préparation enseignante

Télécharger la trousse ci-dessous. Extraire le ZIP, puis double-cliquer sur `Donnees-bleues.Rproj`. Avant la séance, ouvrir `installer-packages.R` et cliquer sur Source avec une connexion Internet.

Une fois les packages installés, les scripts utilisent les fichiers inclus et peuvent être exécutés hors ligne.

```{r}
#| label: activity-classroom-resources
#| echo: false
#| results: asis
source(if (file.exists("R/utils_activity_contract.R")) "R/utils_activity_contract.R" else "../../R/utils_activity_contract.R")
render_activity_resources()
```

## Contexte

Cette activité utilise la fiche [Flux temps réel STM et ponctualité des bus](fiche.qmd). Unité : Une ressource documentaire, un champ GTFS Realtime ou une étape de protocole.

Source : [Société de transport de Montréal / Données Québec](https://www.donneesquebec.ca/recherche/dataset/vmtl-stm-bus-temps-reel-gtfs-realtime). Les dates de préparation, les fichiers et les conditions de réutilisation sont indiqués dans la trousse.

## Consignes

1. Ouvrir `activite-courte.R` dans le sous-dossier `datasets/retards-transport-collectif` du projet RStudio et cliquer sur Source. Les tableaux apparaissent dans Console et les graphiques dans Plots.
2. Lire les nombres de ressources, de téléchargements et de portails développeur.
3. Identifier la condition d’accès et expliquer pourquoi aucun retard ne peut être calculé ici.
4. Rédiger une réponse à la question en nommant l’unité observée et une limite de la source.

## Résultat attendu

Un tableau de contrôle et une note de décision répondant à la question.

## Limites à faire nommer

Aucune série de retards observés n’est fournie. Une analyse de ponctualité demanderait un accès au flux et un archivage préalable.

## Code complet

Ce script complet est celui de la trousse. Il lit les fichiers locaux et affiche les résultats dans RStudio.

```{r}
#| label: activity-code
#| echo: false
#| results: asis
render_activity_code()
```

```{r}
#| label: activity-pedagogical-contract
#| echo: false
#| results: asis
render_activity_contract()
```
