---
title: "Retards et ponctualité du transport collectif"
embed-resources: true
page-layout: full
toc: false
execute:
  freeze: false
---

```{r}
#| label: dataset-detail-header
#| echo: false
#| results: asis
source_path <- if (file.exists("R/utils_dataset_page.R")) "R/utils_dataset_page.R" else "../../R/utils_dataset_page.R"
source(source_path)
render_dataset_detail_header()
```

## Pourquoi ce jeu est intéressant

Ce jeu de données place les étudiants et étudiantes devant une source québécoise réaliste, avec des variables interprétables et des décisions de nettoyage authentiques.

Question d'analyse : Quelles lignes présentent les retards les plus importants?

## Source

| Champ | Information |
|---|---|
| Organisme producteur | STM / Données Québec / GTFS-realtime |
| Source | Horaires et positionnement des bus en temps réel (GTFS-realtime), lorsque les champs de délai sont disponibles |
| URL | <https://www.donneesquebec.ca/recherche/dataset/vmtl-stm-bus-temps-reel-gtfs-realtime> |
| Licence | Attribution (CC-BY 4.0) selon les métadonnées CKAN STM vérifiées le 2026-06-19 |
| Date d'accès | 2026-06-19 |
| Fréquence de mise à jour | Temps réel ou quasi temps réel selon le service; l'archivage doit être construit par l'enseignant ou l'équipe pédagogique |
| Statut | source temps réel vérifiée; jeu historique prêt à enseigner à construire |

## Ce que représente une ligne

Observation de passage, véhicule ou ligne selon le flux et le traitement.

## Variables principales

| Variable | Type | Description | Exemple |
|---|---|---|---|
| `date` | date | Date de collecte ou de passage. | 2026-02-03 |
| `ligne` | caractère | Ligne, route ou parcours. | 80 |
| `retard_minutes` | numérique | Retard en minutes, dérivé du flux ou d'une comparaison horaire. | 4.5 |
| `direction` | caractère | Direction du trajet. | Nord |
| `secteur` | caractère | Secteur, arrondissement ou zone analytique. | Plateau-Mont-Royal |

## Taille et structure

| Élément | Information |
|---|---|
| Nombre de lignes | Variable selon la fréquence de collecte et la période archivée |
| Nombre de colonnes | Variables brutes du flux et variables dérivées de retard |
| Structure | Flux temps réel, séries temporelles, données opérationnelles |
| Format | GTFS-realtime; table pédagogique dérivée en CSV recommandée |
| Couverture géographique | Réseau STM et autres réseaux québécois si des flux comparables sont validés |
| Couverture temporelle | Observations temps réel; historique seulement si un archivage est mis en place |

## Concepts enseignables

- statistiques descriptives;
- distributions;
- valeurs extrêmes;
- séries temporelles;
- qualité de service;

## Visualisations suggérées

- boxplots;
- histogrammes;
- séries temporelles;

## Score zéro déchet

| Dimension | Score |
|---|---:|
| Contexte québécois | 3 |
| Accessibilité pédagogique | 2 |
| Qualité documentaire | 2 |
| Potentiel de nettoyage | 3 |
| Potentiel de visualisation | 3 |
| Potentiel de statistique descriptive | 3 |
| Potentiel d'inférence | 1 |
| Potentiel de modélisation | 3 |
| Potentiel de discussion éthique | 3 |
| Réutilisabilité dans plusieurs cours | 2 |

Total : 25 sur 30.

## Activité courte

[Laboratoire](activite-courte.qmd) : Quelles lignes présentent les retards les plus importants?

## Activité longue

[Mini-projet](activite-longue.qmd) : Construire un protocole reproductible pour archiver un flux temps réel et résumer la ponctualité par ligne.

## Code R minimal

```{r}
#| eval: false
library(dplyr)
library(readr)
library(stringr)

source_page <- "https://www.donneesquebec.ca/recherche/dataset/vmtl-stm-bus-temps-reel-gtfs-realtime"

# Étape 1 : ouvrir la page officielle et choisir la ressource documentée.
# Étape 2 : enregistrer le fichier brut dans data_raw/.
# Étape 3 : harmoniser les noms vers : `date`, `ligne`, `retard_minutes`, `direction`, `secteur`.

donnees <- read_csv("data_raw/source_officielle_a_renommer.csv", show_col_types = FALSE)

donnees |>
  glimpse()
```

## Limites et précautions

- Ne pas présenter retard_minutes comme une colonne brute garantie. C'est une variable dérivée possible selon le flux et le protocole de collecte.
- Les noms de variables proposés sont des noms pédagogiques harmonisés; ils doivent être mappés aux noms officiels après inspection de la ressource.
- Aucune conclusion causale ne doit être tirée sans plan d'analyse plus avancé.

## Extensions

- Extension intro : produire un tableau de fréquences ou de moyennes par groupe.
- Extension intermédiaire : ajouter une visualisation claire et une interprétation écrite.
- Extension avancée : construire une version préparée et documentée dans `data_processed/`.
- Extension communication scientifique : expliquer en une page ce que la source permet et ne permet pas de conclure.

```{r}
#| label: dataset-detail-footer
#| echo: false
#| results: asis
render_dataset_detail_footer()
```

