---
title: "Laboratoire - Diffusion et indices de défavorisation"
embed-resources: true
---

# Laboratoire - Diffusion et indices de défavorisation


Comment les indices IMSE et SFR sont-ils associés?

Durée : 60-90 minutes. Niveau : Introduction à intermédiaire.

## Préparation enseignante

Télécharger la trousse ci-dessous. Extraire le ZIP, puis double-cliquer sur `Donnees-bleues.Rproj`. Avant la séance, ouvrir `installer-packages.R` et cliquer sur Source avec une connexion Internet.

Une fois les packages installés, les scripts utilisent les fichiers inclus et peuvent être exécutés hors ligne.

```{r}
#| label: activity-classroom-resources
#| echo: false
#| results: asis
source(if (file.exists("R/utils_activity_contract.R")) "R/utils_activity_contract.R" else "../../R/utils_activity_contract.R")
render_activity_resources()
```

## Contexte

Cette activité utilise la fiche [Indices de défavorisation des écoles primaires du Québec](fiche.qmd). Unité : Une école pour laquelle des indices de milieu sont publiés.

Source : [Données Québec / Ministère de l'Éducation et Ministère de l'Enseignement supérieur](https://www.donneesquebec.ca/recherche/dataset/indices-de-defavorisation/resource/6c5d4a5d-ba3b-40a6-b570-916f43ab622c). Les dates de préparation, les fichiers et les conditions de réutilisation sont indiqués dans la trousse.

## Consignes

1. Ouvrir `activite-courte.R` dans le sous-dossier `datasets/defavorisation-ecoles-primaires` du projet RStudio et cliquer sur Source. Les tableaux apparaissent dans Console et les graphiques dans Plots.
2. Conserver seulement les indices diffusés et calculer leur corrélation.
3. Lire le nuage des deux indices et vérifier les observations disponibles.
4. Rédiger une réponse à la question en nommant l’unité observée et une limite de la source.

## Résultat attendu

Les tableaux et graphiques du script, accompagnés d’une interprétation de 6 à 8 lignes répondant à la question.

## Limites à faire nommer

Les indices caractérisent un milieu scolaire, pas chaque élève. Les valeurs masquées par la source restent exclues; la régression décrit une association dans ces données.

## Code complet

Ce script complet est celui de la trousse. Il lit les fichiers locaux et affiche les résultats dans RStudio.

```{r}
#| label: activity-code
#| echo: false
#| results: asis
render_activity_code()
```

```{r}
#| label: activity-pedagogical-contract
#| echo: false
#| results: asis
render_activity_contract()
```
