---
title: "Temporalité et territoire des interventions du SIM"
embed-resources: true
---

# Temporalité et territoire des interventions du SIM


Comment les interventions se répartissent-elles dans le temps et l’espace?

Durée : 2-3 heures. Niveau : Intermédiaire.

## Préparation enseignante

Télécharger la trousse ci-dessous. Extraire le ZIP, puis double-cliquer sur `Donnees-bleues.Rproj`. Avant la séance, ouvrir `installer-packages.R` et cliquer sur Source avec une connexion Internet.

Une fois les packages installés, les scripts utilisent les fichiers inclus et peuvent être exécutés hors ligne.

```{r}
#| label: activity-classroom-resources
#| echo: false
#| results: asis
source(if (file.exists("R/utils_activity_contract.R")) "R/utils_activity_contract.R" else "../../R/utils_activity_contract.R")
render_activity_resources()
```

## Contexte

Cette activité utilise la fiche [Interventions des pompiers de Montréal](fiche.qmd). Unité : Une intervention enregistrée dans la source municipale.

Source : [Données ouvertes de la Ville de Montréal / Service de sécurité incendie de Montréal](https://donnees.montreal.ca/fr/dataset/interventions-service-securite-incendie-montreal). Les dates de préparation, les fichiers et les conditions de réutilisation sont indiqués dans la trousse.

## Consignes

1. Ouvrir `activite-longue.R` dans le sous-dossier `datasets/interventions-pompiers-montreal` du projet RStudio et cliquer sur Source. Les tableaux apparaissent dans Console et les graphiques dans Plots.
2. Examiner les nombres mensuels par groupe d’intervention.
3. Comparer les décomptes par arrondissement sans les interpréter comme des risques.
4. Rédiger une réponse à la question en nommant l’unité observée et une limite de la source.

## Résultat attendu

Les tableaux et graphiques du script, accompagnés d’une interprétation de 6 à 8 lignes répondant à la question.

## Limites à faire nommer

Les interventions ne constituent pas un risque par habitant; les pratiques de déclaration et la période de couverture influencent les nombres.

## Code complet

Ce script complet est celui de la trousse. Il lit les fichiers locaux et affiche les résultats dans RStudio.

```{r}
#| label: activity-code
#| echo: false
#| results: asis
render_activity_code()
```

```{r}
#| label: activity-pedagogical-contract
#| echo: false
#| results: asis
render_activity_contract()
```
