---
title: "Interventions des pompiers de Montréal"
embed-resources: true
page-layout: full
toc: false
execute:
  freeze: false
body-classes: hub-page resource-page dataset-resource
---

```{r}
#| label: dataset-detail-header
#| echo: false
#| results: asis
source_path <- if (file.exists("R/utils_dataset_page.R")) "R/utils_dataset_page.R" else "../../R/utils_dataset_page.R"
source(source_path)
render_dataset_detail_header()
```

## Source

| Champ | Information |
|---|---|
| Source | Données ouvertes de la Ville de Montréal |
| Organisme producteur | Service de sécurité incendie de Montréal |
| Territoire | Agglomération de Montréal |
| URL officielle | <https://donnees.montreal.ca/fr/dataset/interventions-service-securite-incendie-montreal> |
| Licence | Attribution (CC-BY 4.0) |
| Date d'accès | 2026-06-21 |
| Fréquence de mise à jour | Quotidienne; fiche descriptive modifiée le 2026-06-21 selon l'API CKAN consultée |
| Statut | source vérifiée |

## Ce que représente une ligne

Une ligne représente une intervention réalisée par le Service de sécurité incendie de Montréal. Selon la description officielle, les données proviennent du système de répartition assisté par Poste de travail, un sous-système opérationnel utilisé pour la gestion en temps réel, la répartition des véhicules et le suivi des interventions.

## Variables principales

| Variable source | Rôle pédagogique | Remarque |
|---|---|---|
| `CREATION_DATE_TIME` | Date et heure de l'événement | Base pour les analyses par heure, jour, mois et saison |
| `DESCRIPTION_GROUPE` | Groupe d'intervention | Regroupe les types d'interventions en grandes catégories |
| `INCIDENT_TYPE_DESC` | Type d'incident | Niveau plus détaillé que `DESCRIPTION_GROUPE` |
| `CASERNE` | Caserne responsable du territoire | Variable opérationnelle et territoriale |
| `NOM_VILLE` | Ville où l'événement est survenu | Utile pour distinguer Montréal et les villes liées à l'agglomération |
| `NOM_ARROND` | Arrondissement | Base pour les comparaisons territoriales |
| `DIVISION` | Division du SIM | Découpage opérationnel |
| `LATITUDE` | Latitude approximative | Position obfusquée, à utiliser avec prudence |
| `LONGITUDE` | Longitude approximative | Position obfusquée, à utiliser avec prudence |
| `NOMBRE_UNITES` | Nombre de véhicules déployés | Variable quantitative discrète, utile pour un indicateur de mobilisation |

## Taille et structure

| Élément | Information |
|---|---|
| Nombre de lignes | Je ne sais pas. |
| Taille des fichiers | Fichiers CSV par période; environ 18,6 Mo pour la ressource courante, 73,1 Mo pour 2020 à 2024 et 114,5 Mo pour 2015 à 2022 selon la page consultée le 2026-06-21 |
| Nombre de colonnes | 13 champs observés dans l'en-tête du CSV courant consulté le 2026-06-21 |
| Structure | Tabulaire, spatial, temporel, catégoriel |
| Format | CSV, GeoJSON et SHP |
| Couverture temporelle | Depuis 2005 selon la fiche officielle |
| Niveau pédagogique recommandé | Introduction à intermédiaire |

## Code R minimal

```{r}
#| eval: false
# Load libraries
library(readr)
library(dplyr)
library(lubridate)
library(ggplot2)

# Import the current CSV resource from the official Ville de Montréal portal
sim_url <- "https://donnees.montreal.ca/dataset/2fc8a2b9-1556-410e-a118-c46e97e9f19e/resource/71e86320-e35c-4b4c-878a-e52124294355/download/donneesouvertes-interventions-sim.csv"

interventions <- read_csv(sim_url, show_col_types = FALSE)

# Count interventions by month and broad intervention type
interventions_mensuelles <- interventions |>
  mutate(
    mois = floor_date(CREATION_DATE_TIME, unit = "month"),
    type_intervention = DESCRIPTION_GROUPE
  ) |>
  filter(!is.na(mois), !is.na(type_intervention)) |>
  count(mois, type_intervention, name = "n_interventions")

# Plot monthly counts by intervention type
ggplot(
  interventions_mensuelles,
  aes(x = mois, y = n_interventions, color = type_intervention)
) +
  geom_line(linewidth = 0.8) +
  geom_point(size = 1.4) +
  labs(
    title = "Interventions du SIM par mois et par type",
    x = "Mois",
    y = "Nombre d'interventions",
    color = "Type d'intervention"
  ) +
  theme_minimal()
```


```{r}
#| label: dataset-minimal-result
#| echo: false
#| results: asis
render_dataset_minimal_result()
```

## Limites et précautions

- La localisation est approximative afin de protéger la vie privée et les renseignements personnels.
- La position géographique correspond à une intersection du segment de rue où l'intervention a eu lieu, pas nécessairement au lieu exact.
- Ces données administratives décrivent les interventions consignées par le SIM; elles ne mesurent pas directement le risque réel d'incendie ou d'urgence.
- Le type d'un événement peut être modifié si des éléments s'ajoutent au rapport initial.
- Les données peuvent être révisées et sont regroupées par année calendaire.
- Les comparaisons entre arrondissements devraient tenir compte de la population, de la superficie, de l'activité urbaine et d'autres facteurs de contexte.

```{r}
#| label: dataset-detail-footer
#| echo: false
#| results: asis
render_dataset_detail_footer()
```
