---
title: "Arbres du Québec : quatre espèces forestières"
page-layout: full
toc: false
embed-resources: true
execute:
  freeze: false
  warning: false
  message: false
body-classes: hub-page resource-page dataset-resource
---

```{r}
#| echo: false
#| results: asis
source(if (file.exists("R/utils_dataset_page.R")) "R/utils_dataset_page.R" else "../../R/utils_dataset_page.R")
render_dataset_detail_header()
```

## Sélection des arbres

Les quatre espèces sont le bouleau à papier, l’épinette noire, l’érable rouge et le sapin baumier. Aurélien Nicosia a construit ce jeu dérivé à partir des placettes temporaires du cinquième inventaire écoforestier du MRNF; les noms scientifiques ont été vérifiés avec VASCAN. Ce jeu est distinct des [arbres publics de Montréal](../arbres-publics-montreal/fiche.qmd).

Les fichiers MRNF ont été téléchargés le 25 juin 2026. La sélection conserve les diamètres et hauteurs observées positifs, retient un arbre par couple espèce-placette, puis tire 50 arbres pour chacune des quatre espèces. La règle et la graine sont conservées dans les données et documentées dans la [version 1.0.0](https://github.com/AurelienNicosiaULaval/arbres_quebec/releases/tag/v1.0.0). L’échantillon n’est pas équilibré par année.

[Dictionnaire des 21 variables](https://raw.githubusercontent.com/AurelienNicosiaULaval/arbres_quebec/v1.0.0/data_clean/arbres_quebec_small_dictionary.csv) · [Provenance de chaque arbre](https://raw.githubusercontent.com/AurelienNicosiaULaval/arbres_quebec/v1.0.0/data_clean/arbres_quebec_small_provenance.csv) · [Archive originale, activité et scripts](https://github.com/AurelienNicosiaULaval/arbres_quebec/releases/download/v1.0.0/arbres_quebec-v1.0.0.zip).

## Mesures et précautions

| Variable | Interprétation | Précaution |
|:--|:--|:--|
| `species` | Espèce dans la version pédagogique | Quatre catégories sélectionnées, 50 arbres chacune |
| `diameter_cm` | Diamètre à hauteur de poitrine, en cm | Mesure complète dans ce petit jeu |
| `height_m` | Hauteur observée, en m | Aucune hauteur estimée dans cette version pédagogique |
| `age_years` | Âge publié au niveau de lecture de la carotte | 52 valeurs manquantes ; pas nécessairement l’âge total de l’arbre |
| `basal_area_m2` | Surface terrière calculée | Égale à `pi * (diameter_cm / 200)^2` ; pas une mesure morphologique distincte |
| `ecological_region` | Région écologique décodée | Ce n’est pas une région administrative |
| `survey_year` | Année du relevé | De 2015 à 2025 ; échantillon non équilibré par année |
| `plot_id`, `tree_id`, `record_id` | Identifiants de provenance | À conserver comme du texte |

L’activité conserve les âges manquants et montre leur répartition par espèce.

## Importer le fichier complet dans R

Télécharger et extraire l’archive originale ci-dessus, puis ouvrir `arbres_quebec.Rproj`. Ce code se lance depuis ce projet ; la trousse de l’activité Données bleues fournit son propre script avec les chemins adaptés.

```{r}
#| eval: false
library(readr)
library(dplyr)
library(ggplot2)

arbres <- read_csv("data_clean/arbres_quebec_small.csv",
  col_types = cols(.default = col_guess(), plot_id = col_character(),
                   tree_id = col_character(), record_id = col_character()))

arbres |> count(species)

ggplot(arbres, aes(diameter_cm, height_m, colour = species)) +
  geom_point(alpha = .8) +
  labs(x = "Diamètre (cm)", y = "Hauteur observée (m)", colour = "Espèce") +
  theme_minimal() + theme(legend.position = "bottom")
```

```{r}
#| echo: false
#| results: asis
render_dataset_minimal_result()
```

## Sources, auteur et licences

- Gouvernement du Québec, MRNF, Direction des inventaires forestiers (2018). [Placette-échantillon temporaire du cinquième inventaire](https://www.donneesquebec.ca/recherche/dataset/placettes-echantillons-temporaires-du-cinquieme-inventaire). Extraction du 25 juin 2026, CC BY 4.0.
- Brouillet et collaborateurs (2010+). [VASCAN, version 37.16](https://data.canadensys.net/ipt/resource?r=vascan&v=37.16), publiée le 8 décembre 2025, CC0 1.0. La vérification documentaire des quatre espèces est décrite dans la source publiée.
- Aurélien Nicosia (2026). [Arbres du Québec, version 1.0.0](https://github.com/AurelienNicosiaULaval/arbres_quebec/releases/tag/v1.0.0). Sélection, harmonisation et activité originale sous MIT ; données MRNF et adaptations sous CC BY 4.0. [Détail des attributions et transformations](https://github.com/AurelienNicosiaULaval/arbres_quebec/blob/v1.0.0/DATA_LICENSES.md).

Les producteurs des données n’endossent pas les transformations ou l’activité.

```{r}
#| echo: false
#| results: asis
render_dataset_detail_footer()
```
