---
title: "Mini-projet - Rapport descriptif et éthique sur les actes criminels"
embed-resources: false
---


# Mini-projet - Rapport descriptif et éthique sur les actes criminels

<!-- activity-teacher-brief:start -->
::: {.activity-teacher-brief}

## En classe, cette activité sert à...

Cette activité sert à travailler les notions suivantes : Éthique, Séries temporelles, Agrégation, Communication des limites à partir d'une question située dans le contexte suivant : Sécurité publique. Elle demande aux étudiantes et étudiants de répondre à la question directrice suivante : Comment construire un rapport descriptif responsable avec des données policières ouvertes?

::: {.activity-quick-facts}
| Élément | Information |
|---|---|
| Durée | 2-3 heures |
| Niveau | Avancé |
| Usage recommandé | Mini-projet guidé |
| Préparation enseignant | Préparation requise : exécuter `Rscript datasets/actes-criminels-montreal/preparation.R` depuis la racine, puis vérifier que `data/processed/actes-criminels-montreal/actes_criminels_montreal.csv` existe. |
| Production attendue | Un court rapport reproductible avec contexte, tableau ou graphique, interprétation et limites. |
| Données | `data/processed/actes-criminels-montreal/actes_criminels_montreal.csv` |
:::

:::
<!-- activity-teacher-brief:end -->

## Objectifs d'apprentissage

- Travailler Éthique.
- Travailler Séries temporelles.
- Travailler Agrégation.
- Travailler Communication des limites.
- Nommer au moins une limite d'interprétation.

## Données utilisées

Source : Données Québec / Ville de Montréal / SPVM. Licence : Attribution (CC-BY 4.0) selon les métadonnées CKAN vérifiées le 2026-06-21. Fichier principal pour l'activité : `data/processed/actes-criminels-montreal/actes_criminels_montreal.csv`

## Préparation enseignante

- Préparation requise : exécuter `Rscript datasets/actes-criminels-montreal/preparation.R` depuis la racine, puis vérifier que `data/processed/actes-criminels-montreal/actes_criminels_montreal.csv` existe.
- Fichier préparé : `data/processed/actes-criminels-montreal/actes_criminels_montreal.csv`.
- Script de préparation : `datasets/actes-criminels-montreal/preparation.R`.
- Point à surveiller : Exiger une section limites et interdire les conclusions sur les personnes ou communautés.

## Consignes

1. Importer `actes_criminels_montreal.csv` ou exécuter `datasets/actes-criminels-montreal/preparation.R` si le fichier est absent.
2. Identifier ce que représente une ligne du fichier.
3. Produire un tableau ou un graphique adapté à la question directrice.
4. Rédiger une interprétation courte qui distingue description et explication.
5. Nommer au moins une limite méthodologique ou une information absente.

## Appui R minimal

```{r}
#| eval: false
library(dplyr)
library(readr)

if (!file.exists("data/processed/actes-criminels-montreal/actes_criminels_montreal.csv")) {
  source("datasets/actes-criminels-montreal/preparation.R")
}

donnees <- read_csv(
  "data/processed/actes-criminels-montreal/actes_criminels_montreal.csv",
  show_col_types = FALSE
)

glimpse(donnees)
```

## Résultat attendu

Un court rapport reproductible avec contexte, tableau ou graphique, interprétation et limites. La production doit aussi contenir une phrase sur l'unité statistique et une phrase sur une limite de la source.

## Questions

1. Quelle est l'unité statistique utilisée dans cette activité?
2. Quelle transformation ou agrégation est nécessaire avant de répondre à la question?
3. Quelle information manque pour aller plus loin?
4. Quelle conclusion serait trop forte avec ces seules données?
5. Comment formuler une conclusion prudente à partir du résultat obtenu?

## Déroulé suggéré

1. Cadrer la source, la licence et l'unité statistique.
2. Préparer ou importer les données.
3. Produire un premier résumé descriptif.
4. Construire la visualisation ou le tableau principal.
5. Rédiger l'interprétation et les limites.

## Limites à faire nommer

- Exiger une section limites et interdire les conclusions sur les personnes ou communautés.
- Si une variable ou un dénominateur nécessaire n'est pas disponible dans les données, l'écrire explicitement plutôt que l'inférer.


## Contexte

Cette activité combine préparation de données, agrégation temporelle et responsabilité analytique. Le produit attendu est un rapport descriptif prudent, pas un classement de quartiers ni une analyse causale.

## Question directrice

Comment construire un rapport descriptif responsable avec des données policières ouvertes?

## Livrables

1. Un script reproductible qui exécute `preparation.R`.
2. Un dictionnaire court des variables utilisées.
3. Une table par mois et catégorie.
4. Une visualisation temporelle agrégée.
5. Une section explicite sur la provenance, la licence et la mise en garde officielle.
6. Une section éthique qui nomme les conclusions interdites ou non justifiées.

## Critères d'évaluation suggérés

- Exactitude de l'unité statistique.
- Respect de la mise en garde officielle.
- Traitement correct des années partielles.
- Visualisation non stigmatisante.
- Qualité de la section limites.

```{r}
#| label: activity-pedagogical-contract
#| echo: false
#| results: asis
contract_source_path <- if (file.exists("R/utils_activity_contract.R")) "R/utils_activity_contract.R" else "../../R/utils_activity_contract.R"
source(contract_source_path)
render_activity_contract()
```
