---
title: "Laboratoire - Lire prudemment des données de sécurité publique"
embed-resources: false
---


# Laboratoire - Lire prudemment des données de sécurité publique

<!-- activity-teacher-brief:start -->
::: {.activity-teacher-brief}

## En classe, cette activité sert à...

Cette activité sert à travailler les notions suivantes : Données sensibles, Unité statistique, Catégories, Statistique descriptive, Éthique à partir d'une question située dans le contexte suivant : Sécurité publique. Elle demande aux étudiantes et étudiants de répondre à la question directrice suivante : Que peut-on décrire sans transformer ces données ouvertes en statistiques officielles?

::: {.activity-quick-facts}
| Élément | Information |
|---|---|
| Durée | 30-45 minutes |
| Niveau | Intermédiaire |
| Usage recommandé | Discussion guidée |
| Préparation enseignant | Préparation requise : exécuter `Rscript datasets/actes-criminels-montreal/preparation.R` depuis la racine, puis vérifier que `data/processed/actes-criminels-montreal/actes_criminels_montreal.csv` existe. |
| Production attendue | Un tableau ou graphique descriptif accompagné de trois phrases d'interprétation prudente. |
| Données | `data/processed/actes-criminels-montreal/actes_criminels_montreal.csv` |
:::

:::
<!-- activity-teacher-brief:end -->

## Données utilisées

Source : Données Québec / Ville de Montréal / SPVM. Licence : Attribution (CC-BY 4.0) selon les métadonnées CKAN vérifiées le 2026-06-21. Fichier principal pour l'activité : `data/processed/actes-criminels-montreal/actes_criminels_montreal.csv`

## Préparation enseignante

- Préparation requise : exécuter `Rscript datasets/actes-criminels-montreal/preparation.R` depuis la racine, puis vérifier que `data/processed/actes-criminels-montreal/actes_criminels_montreal.csv` existe.
- Fichier préparé : `data/processed/actes-criminels-montreal/actes_criminels_montreal.csv`.
- Script de préparation : `datasets/actes-criminels-montreal/preparation.R`.
- Point à surveiller : Ne pas demander de classement de quartiers dangereux et interdire les cartes de points bruts.

## Code R minimal

```{r}
#| eval: false
library(dplyr)
library(readr)

if (!file.exists("data/processed/actes-criminels-montreal/actes_criminels_montreal.csv")) {
  source("datasets/actes-criminels-montreal/preparation.R")
}

donnees <- read_csv(
  "data/processed/actes-criminels-montreal/actes_criminels_montreal.csv",
  show_col_types = FALSE
)

glimpse(donnees)
```

## Résultat attendu

Un tableau ou graphique descriptif accompagné de trois phrases d'interprétation prudente. La production doit aussi contenir une phrase sur l'unité statistique et une phrase sur une limite de la source.

## Questions

1. Quelle est l'unité statistique utilisée dans cette activité?
2. Quelle transformation ou agrégation est nécessaire avant de répondre à la question?
3. Quelle information manque pour aller plus loin?
4. Quelle conclusion serait trop forte avec ces seules données?
5. Comment formuler une conclusion prudente à partir du résultat obtenu?

## Limites à faire nommer

- Ne pas demander de classement de quartiers dangereux et interdire les cartes de points bruts.
- Si une variable ou un dénominateur nécessaire n'est pas disponible dans les données, l'écrire explicitement plutôt que l'inférer.


## Contexte

Cette activité utilise la fiche [Actes criminels enregistrés à Montréal](fiche.qmd). L'objectif est de produire une description honnête d'un fichier sensible, sans le transformer en portrait officiel de la criminalité.

## Objectifs d'apprentissage

- Identifier l'unité statistique d'un fichier de sécurité publique.
- Résumer des catégories avec une table de fréquences.
- Reconnaître une année partielle.
- Écrire une limite méthodologique et une limite éthique.
- Éviter une visualisation stigmatisante.

## Question directrice

Que peut-on décrire sans transformer ces données ouvertes en statistiques officielles?

## Consignes

1. Exécuter `datasets/actes-criminels-montreal/preparation.R`.
2. Importer `data/processed/actes-criminels-montreal/actes_criminels_montreal.csv`.
3. Compter les actes par `categorie`.
4. Vérifier la première et la dernière date du fichier.
5. Identifier pourquoi 2026 ne doit pas être comparée directement aux années complètes.
6. Rédiger une note de 5 à 8 lignes qui contient autant de limites que de résultats.

## Pistes de solution

Une bonne réponse donne un tableau par catégorie et rappelle que le jeu ne représente pas les statistiques officielles du SPVM. Une réponse excellente explique aussi pourquoi les points localisés ne doivent pas être cartographiés sans agrégation.

```{r}
#| label: activity-pedagogical-contract
#| echo: false
#| results: asis
contract_source_path <- if (file.exists("R/utils_activity_contract.R")) "R/utils_activity_contract.R" else "../../R/utils_activity_contract.R"
source(contract_source_path)
render_activity_contract()
```
