---
title: "Lire prudemment des données de sécurité publique"
embed-resources: true
---

# Lire prudemment des données de sécurité publique


Quelles catégories d’actes sont les plus enregistrées?

Durée : 30-45 minutes. Niveau : Intermédiaire.

## Préparation enseignante

Télécharger la trousse ci-dessous. Extraire le ZIP, puis double-cliquer sur `Donnees-bleues.Rproj`. Avant la séance, ouvrir `installer-packages.R` et cliquer sur Source avec une connexion Internet.

Une fois les packages installés, les scripts utilisent les fichiers inclus et peuvent être exécutés hors ligne.

```{r}
#| label: activity-classroom-resources
#| echo: false
#| results: asis
source(if (file.exists("R/utils_activity_contract.R")) "R/utils_activity_contract.R" else "../../R/utils_activity_contract.R")
render_activity_resources()
```

## Contexte

Cette activité utilise la fiche [Actes criminels enregistrés à Montréal](fiche.qmd). Unité : Un acte enregistré, catégorisé et daté.

Source : [Données Québec / Ville de Montréal / SPVM](https://www.donneesquebec.ca/recherche/dataset/vmtl-actes-criminels). Les dates de préparation, les fichiers et les conditions de réutilisation sont indiqués dans la trousse.

## Consignes

1. Ouvrir `activite-courte.R` dans le sous-dossier `datasets/actes-criminels-montreal` du projet RStudio et cliquer sur Source. Les tableaux apparaissent dans Console et les graphiques dans Plots.
2. Compter les actes par catégorie et lire le diagramme.
3. Identifier la première et la dernière date de la table.
4. Rédiger une réponse à la question en nommant l’unité observée et une limite de la source.

## Résultat attendu

Les tableaux et graphiques du script, accompagnés d’une interprétation de 6 à 8 lignes répondant à la question.

## Limites à faire nommer

La déclaration et l’enregistrement ne couvrent pas tous les crimes. Sans population exposée, les nombres ne sont pas des risques; la dernière année peut être incomplète.

## Code complet

Ce script complet est celui de la trousse. Il lit les fichiers locaux et affiche les résultats dans RStudio.

```{r}
#| label: activity-code
#| echo: false
#| results: asis
render_activity_code()
```

```{r}
#| label: activity-pedagogical-contract
#| echo: false
#| results: asis
render_activity_contract()
```
