---
title: "Actes criminels à Montréal"
embed-resources: true
page-layout: full
toc: false
execute:
  freeze: false
---

```{r}
#| label: dataset-detail-header
#| echo: false
#| results: asis
source_path <- if (file.exists("R/utils_dataset_page.R")) "R/utils_dataset_page.R" else "../../R/utils_dataset_page.R"
source(source_path)
render_dataset_detail_header()
```

## Pourquoi ce jeu est intéressant

Ce jeu peut servir à enseigner la prudence avec les données de sécurité publique : catégories, localisation, agrégation temporelle, cartographie et risques de surinterprétation. Il ne doit pas être présenté comme un portrait complet ou officiel de la criminalité.

## Source

| Champ | Information |
|---|---|
| Source | Données Québec / Ville de Montréal |
| Organisme producteur | Ville de Montréal |
| Territoire | Montréal |
| URL officielle | <https://www.donneesquebec.ca/recherche/dataset/vmtl-actes-criminels> |
| Licence | Attribution (CC-BY 4.0) |
| Date d'accès | 2026-06-19 |
| Fréquence de mise à jour | Mise à jour fréquente; métadonnées modifiées en 2026 |
| Statut | source vérifiée avec prudence éthique |

## Ce que représente une ligne

Une ligne représente un acte criminel enregistré dans le jeu publié. La description officielle précise que ces données ne représentent pas les statistiques officielles du SPVM.

## Variables principales

Les noms ci-dessous sont des noms propres proposés pour l'enseignement. Les noms exacts des champs sources doivent être conservés dans le script de préparation.

| Variable proposée | Rôle pédagogique | Remarque |
|---|---|---|
| `categorie` | Catégorie d'acte | Champ source `CATEGORIE` |
| `date` | Date | Permet l'agrégation temporelle |
| `quart` | Quart de journée | Variable catégorielle temporelle |
| `pdq` | Poste de quartier | Découpage opérationnel |
| `longitude` | Longitude | Champ source `LONGITUDE` |
| `latitude` | Latitude | Champ source `LATITUDE` |

## Taille et structure

| Élément | Information |
|---|---|
| Nombre de lignes | CSV d'environ 32 Mo; GeoJSON d'environ 109 Mo |
| Nombre de colonnes | 8 champs observés dans l'en-tête du CSV consulté le 2026-06-19 |
| Structure | Tabulaire, spatial, temporel, catégoriel |
| Format | CSV, GeoJSON et ZIP |
| Niveau pédagogique recommandé | Intermédiaire à avancé |

## Concepts enseignables

- sécurité publique
- Montréal
- catégories
- séries temporelles
- spatial
- éthique des données
- visualisation
- données ouvertes

## Score zéro déchet

| Dimension | Score |
|---|---:|
| Contexte québécois | 3 |
| Accessibilité pédagogique | 2 |
| Qualité documentaire | 2 |
| Potentiel de nettoyage | 2 |
| Potentiel de visualisation | 3 |
| Potentiel de statistique descriptive | 2 |
| Potentiel d'inférence | 1 |
| Potentiel de modélisation | 1 |
| Potentiel de discussion éthique | 3 |
| Réutilisabilité dans plusieurs cours | 2 |

Total : 21 sur 30.

## Activité courte

En 30 à 45 minutes, faire produire un résumé par catégorie et une note explicite sur les limites.

## Activité longue

En 2 à 3 heures, demander un rapport avec agrégation temporelle, visualisation prudente et section éthique.

## Projets possibles

- Comparer les catégories publiées par mois sans les traiter comme statistiques officielles.
- Créer une carte agrégée par secteur ou grille plutôt qu'une carte de points sensibles.
- Discuter des biais de déclaration et des risques d'interprétation.

## Code R minimal

```{r}
#| eval: false
library(dplyr)
library(readr)

source_url <- "https://www.donneesquebec.ca/recherche/dataset/vmtl-actes-criminels"

# Télécharger la ressource appropriée depuis la page officielle,
# puis documenter le fichier brut dans data/raw/ avant toute transformation.
source_url
```

## Limites et précautions

- Le jeu ne représente pas les statistiques officielles du SPVM selon la description Données Québec.
- Les données de sécurité publique peuvent renforcer des interprétations stigmatisantes si elles sont mal contextualisées.
- Les cartes de points doivent être agrégées ou floutées pour éviter une lecture trop fine.

## Extensions

- Agréger par mois et catégorie.
- Construire une carte en grille au lieu d'afficher des points individuels.
- Rédiger une note d'éthique sur les limites des données policières.

```{r}
#| label: dataset-detail-footer
#| echo: false
#| results: asis
render_dataset_detail_footer()
```

