---
title: "Documenter une intégration institutionnelle et ses droits"
embed-resources: true
---

# Documenter une intégration institutionnelle et ses droits


Comment documenter l’état et les droits d’une intégration institutionnelle?

Durée : 2-3 heures. Niveau : Intermédiaire.

## Préparation enseignante

Télécharger la trousse ci-dessous. Extraire le ZIP, puis double-cliquer sur `Donnees-bleues.Rproj`. Avant la séance, ouvrir `installer-packages.R` et cliquer sur Source avec une connexion Internet.

Une fois les packages installés, les scripts utilisent les fichiers inclus et peuvent être exécutés hors ligne.

```{r}
#| label: activity-classroom-resources
#| echo: false
#| results: asis
source(if (file.exists("R/utils_activity_contract.R")) "R/utils_activity_contract.R" else "../../R/utils_activity_contract.R")
render_activity_resources()
```

## Contexte

Cette activité utilise la fiche [Programmes et cours institutionnels ULaval](fiche.qmd). Unité : Un élément du manifeste public décrivant une intégration institutionnelle prévue.

Source : [Université Laval, Bureau de la qualité des programmes](https://www.bqp.ulaval.ca/fichiers/ressources/gestion/codes-programmes-actifs.pdf). Les dates de préparation, les fichiers et les conditions de réutilisation sont indiqués dans la trousse.

## Consignes

1. Ouvrir `activite-longue.R` dans le sous-dossier `datasets/ulaval-programmes-cours` du projet RStudio et cliquer sur Source. Les tableaux apparaissent dans Console et les graphiques dans Plots.
2. Examiner l’état de validation et les nombres attendus par phase.
3. Lire la synthèse des droits et conserver les observations inconnues comme manquantes.
4. Rédiger une réponse à la question en nommant l’unité observée et une limite de la source.

## Résultat attendu

Un tableau de contrôle et une note de décision répondant à la question.

## Limites à faire nommer

Les données privées ne sont pas distribuées. Les nombres attendus sont des références de manifeste; les valeurs observées absentes restent inconnues.

## Code complet

Ce script complet est celui de la trousse. Il lit les fichiers locaux et affiche les résultats dans RStudio.

```{r}
#| label: activity-code
#| echo: false
#| results: asis
render_activity_code()
```

```{r}
#| label: activity-pedagogical-contract
#| echo: false
#| results: asis
render_activity_contract()
```
