---
title: "Programmes et cours institutionnels ULaval"
embed-resources: true
page-layout: full
toc: false
execute:
  freeze: false
---

```{r}
#| label: dataset-detail-header
#| echo: false
#| results: asis
source_path <- if (file.exists("R/utils_dataset_page.R")) "R/utils_dataset_page.R" else "../../R/utils_dataset_page.R"
source(source_path)
render_dataset_detail_header()
```

## Pourquoi ce jeu est intéressant

Cette fiche prépare l'utilisation pédagogique de trois jeux de données institutionnelles structurés à partir de documents publics de l'Université Laval :

- `ulaval_programmes_actifs_2026_06.csv`;
- `ulaval_cours_nouveaux_2024_2025.csv`;
- `ulaval_cours_accessibles_2026_01_29.csv`.

Les fichiers ne sont pas redistribués dans Données bleues. La source canonique demeure le dépôt GitHub privé `git@github.com:AurelienNicosiaULaval/donnees-ulaval-institutionnelles.git`.

L'intérêt pédagogique principal est méthodologique : importer des fichiers CSV sans altérer les valeurs, conserver les champs de provenance, documenter les limites juridiques et produire des analyses descriptives prudentes.

## Avertissement juridique et institutionnel

Cette intégration est une compilation indépendante et non officielle. Elle n’est pas un produit officiel ou approuvé par l’Université Laval.

Aucune licence ouverte explicite n'a été identifiée pour les données sources dans le paquet consulté le 2026-06-19. Les PDF sources ne doivent pas être redistribués dans ce dépôt. Une vérification auprès de l'Université Laval ou un avis juridique est recommandé avant toute republication publique à grande échelle.

Ce document ne constitue pas un avis juridique.

## Source

| Champ | Information |
|---|---|
| Source canonique | Dépôt GitHub privé `git@github.com:AurelienNicosiaULaval/donnees-ulaval-institutionnelles.git` |
| Statut | Compilation indépendante et non officielle |
| Organisme source | Université Laval, Bureau de la qualité des programmes |
| Date de consultation | 2026-06-19 |
| Licence ouverte explicite | Aucune licence ouverte explicite identifiée dans le paquet source |
| Autorisation de republication publique à grande échelle | Je ne sais pas. |
| Fichiers PDF sources | Non redistribués dans Données bleues |

## Sources officielles documentées dans le paquet privé

| Jeu | Fichier privé | Source officielle | Date du document | Lignes |
|---|---|---|---|---:|
| Programmes actifs | `data/ulaval_programmes_actifs_2026_06.csv` | <https://www.bqp.ulaval.ca/fichiers/ressources/gestion/codes-programmes-actifs.pdf> | 2026-06 | 753 |
| Nouveaux cours | `data/ulaval_cours_nouveaux_2024_2025.csv` | <https://www.bqp.ulaval.ca/fichiers/ressources/gestion/nouvelles-activit%C3%A9s-de-formation-cr%C3%A9%C3%A9es-2024-2025.pdf> | 2024-2025 | 278 |
| Cours accessibles | `data/ulaval_cours_accessibles_2026_01_29.csv` | <https://www.bqp.ulaval.ca/fichiers/ressources/gestion/cours-accessibles-personnes-etudiantes.pdf> | 2026-01-29 | 344 |

## Ce que représente une ligne

| Fichier | Unité statistique |
|---|---|
| `ulaval_programmes_actifs_2026_06.csv` | Un programme actif publié dans la liste de juin 2026 |
| `ulaval_cours_nouveaux_2024_2025.csv` | Une activité de formation créée en 2024-2025 |
| `ulaval_cours_accessibles_2026_01_29.csv` | Un cours accessible à toutes les personnes étudiantes, selon le document mis à jour le 29 janvier 2026 |

## Variables principales

| Variable | Fichier | Type | Description | Remarques pédagogiques |
|---|---|---|---|---|
| `code_programme` | Programmes actifs | caractère | Code institutionnel du programme tel que publié | Clé unique du fichier |
| `programme` | Programmes actifs | caractère | Nom du programme | Libellé source à conserver |
| `code_cours` | Nouveaux cours, cours accessibles | caractère | Code du cours | Clé unique dans chaque fichier de cours |
| `titre` | Nouveaux cours, cours accessibles | caractère | Titre du cours | Libellé source ou normalisé selon le paquet privé |
| `faculte` | Nouveaux cours | caractère | Faculté normalisée | Variable utile pour résumer les créations de cours |
| `credits` | Cours accessibles | entier | Nombre de crédits | Valeur numérique à ne pas transformer |
| `source_id` | Tous les fichiers prioritaires | caractère | Clé vers le registre `data/sources.csv` du paquet privé | Champ de provenance à conserver |
| `page_source` | Tous les fichiers prioritaires | entier | Page du PDF source | Champ de provenance à conserver |

## Champs de provenance et de qualité

Les champs suivants doivent être conservés lorsqu'ils sont présents dans les fichiers du paquet privé :

- `source_id`;
- `page_source`;
- `note`;
- `statut_valeur`;
- `statut_quantification`.

Pour les trois fichiers prioritaires, `source_id` et `page_source` sont présents. Les champs `note`, `statut_valeur` et `statut_quantification` ne sont pas présents dans ces trois fichiers selon le dictionnaire consulté le 2026-06-19.

La préparation de l'intégration GES exige en plus de préserver `note` et `statut_quantification`. Les valeurs manquantes du fichier de portée 3 doivent rester manquantes. Elles ne doivent jamais être converties en zéros.

## Taille et structure

| Élément | Information |
|---|---|
| Nombre de lignes | 753 programmes actifs; 278 nouveaux cours; 344 cours accessibles |
| Nombre de colonnes | 11 colonnes pour programmes actifs; 10 colonnes pour nouveaux cours; 11 colonnes pour cours accessibles |
| Structure | Trois tables CSV UTF-8, plus registre de sources et dictionnaire de champs |
| Format | CSV UTF-8 dans le dépôt privé source |

## Concepts enseignables

- importation contrôlée depuis une source privée;
- clés primaires et unicité;
- conservation de la provenance;
- séparation entre données sources, données préparées localement et site public;
- documentation des droits et limites de réutilisation;
- statistique descriptive prudente.

## Score zéro déchet

| Dimension | Score | Justification |
|---|---:|---|
| Contexte québécois | 3 | Le contexte est directement universitaire et québécois. |
| Accessibilité pédagogique | 2 | Les codes et libellés sont lisibles, mais le statut juridique impose un cadre strict. |
| Qualité documentaire | 3 | Le paquet privé fournit dictionnaire, sources, guide d'importation et validation. |
| Potentiel de nettoyage | 2 | Les fichiers permettent de discuter types, clés et provenance sans altérer les valeurs. |
| Potentiel de visualisation | 2 | Des résumés par type de programme, faculté ou crédits sont possibles localement. |
| Potentiel de statistique descriptive | 2 | Les dénombrements sont pertinents, mais la portée analytique doit rester descriptive. |
| Potentiel d'inférence | 1 | Les fichiers sont des listes institutionnelles, pas un échantillon aléatoire. |
| Potentiel de modélisation | 1 | La modélisation n'est pas l'objectif principal de cette intégration. |
| Potentiel de discussion éthique | 3 | Les droits, la provenance et le statut non officiel sont centraux. |
| Réutilisabilité dans plusieurs cours | 1 | La réutilisation publique est limitée par l'absence de licence ouverte explicite. |

Total : 20 sur 30.

## Activité courte

Valider l'intégration locale des fichiers prioritaires : présence des fichiers, nombre de lignes attendu, unicité des clés, champs de provenance et absence de PDF dans le dépôt de plateforme.

## Activité longue

Construire un court rapport Quarto local, non publié, qui résume les programmes et les cours accessibles tout en affichant les limites de droits et de provenance.

## Projet possible

Préparer un protocole de publication responsable : déterminer ce qui peut être affiché publiquement, ce qui doit rester local, et quelles validations doivent être exécutées avant toute mise en ligne.

## Questions pédagogiques possibles

1. Pourquoi faut-il garder `code_programme` et `code_cours` comme chaînes de caractères?
2. Quelle différence y a-t-il entre une source officielle et une compilation indépendante?
3. Pourquoi le champ `page_source` est-il important pour un audit reproductible?
4. Pourquoi une valeur manquante en portée 3 ne doit-elle pas être remplacée par zéro?
5. Quelles informations peut-on afficher publiquement sans redistribuer les CSV?
6. À quoi sert un registre `sources.csv`?
7. Quelle validation détecterait une modification accidentelle des fichiers?
8. Quelle information juridique manque avant une republication publique à grande échelle?

## Code R minimal

```{r}
#| eval: false
source("R/utils_ulaval.R")

# Copier les fichiers prioritaires sans les réécrire.
copied <- import_ulaval_datasets(
  root = ".",
  phases = "core"
)

# Lire une copie locale ignorée par Git.
programmes <- read_ulaval_csv(
  "data/processed/ulaval/data/ulaval_programmes_actifs_2026_06.csv"
)

str(programmes)
```

## Limites et précautions

- Les CSV ne sont pas inclus dans le dépôt Données bleues.
- Les PDF sources ne sont pas redistribués.
- La source canonique demeure le dépôt privé.
- Les valeurs numériques ne doivent pas être modifiées.
- Les champs de provenance doivent rester disponibles.
- Les sorties publiques ne doivent pas laisser croire à une approbation officielle par l'Université Laval.
- La réutilisation publique à grande échelle exige une validation juridique ou institutionnelle. Pour cette autorisation, je ne sais pas.

## Extensions

- Extension intro : comparer les dimensions et les clés des trois fichiers prioritaires.
- Extension intermédiaire : produire des tableaux de fréquence localement, sans publier les lignes.
- Extension avancée : intégrer les fichiers GES en conservant `note` et `statut_quantification`.
- Extension communication scientifique : rédiger une note méthodologique sur les limites de droits, de provenance et de publication.

```{r}
#| label: dataset-detail-footer
#| echo: false
#| results: asis
render_dataset_detail_footer()
```

