---
title: 'Maisons du Québec : valeurs foncières à Québec'
page-layout: full
toc: false
embed-resources: true
execute:
  freeze: false
  warning: false
  message: false
body-classes: hub-page resource-page dataset-resource
---

```{r}
#| echo: false
#| results: asis
source(if (file.exists("R/utils_dataset_page.R")) "R/utils_dataset_page.R" else "../../R/utils_dataset_page.R")
render_dataset_detail_header()
```

## Une première sélection à Québec

Ce jeu contient 600 maisons de la ville de Québec et 19 variables. Il complète le catalogue avec une réponse économique continue et des caractéristiques physiques utilisables en régression. « Maisons du Québec » commence ici par une seule municipalité.

Une ligne est une unité d’évaluation à un logement, détachée, jumelée ou en rangée, hors genre unimodulaire. Le périmètre administratif retenu ne couvre pas toutes les habitations.

| Date | Ce qu’elle signifie |
|:--|:--|
| 1er juillet 2023 | Conditions du marché considérées pour les valeurs au rôle |
| 2025 | Année d’entrée en vigueur du rôle |
| 2026 | Année de l’extraction MAMH, téléchargée le 1er octobre 2026 |

La réponse est une valeur foncière évaluée. Le fichier ne contient aucun prix de vente. L’année de construction est originelle; elle ne résume pas les rénovations.

## Sélection reproductible

Le XML officiel comporte 175 478 unités. Le filtre usage 1000 et un logement conserve 132 559 unités; le lien physique 1 à 4 en conserve 99 478; l’exclusion du genre unimodulaire donne 99 072 unités admissibles. Un tirage aléatoire simple sans remise en retient 600, avec la graine 20261001.

Aucun seuil de valeur, de superficie ou d’année n’est appliqué. Les 19 variables sont complètes dans le tirage obtenu; aucune imputation n’est effectuée. Les adresses, matricules, cadastres et renseignements de propriétaires ne sont pas exportés. Leur omission ne garantit pas l’anonymat.

L’aperçu montre 120 lignes régulièrement espacées et huit variables. Le CSV et la trousse conservent les 600 lignes et 19 variables. Ce sous-ensemble d’aperçu n’est pas un deuxième tirage aléatoire.

```{r}
#| echo: false
#| results: asis
render_dataset_minimal_result()
```

## Variables à interpréter avec soin

- `aire_etages_m2` est une surface brute, pouvant inclure l’attique, un garage intégré ou une verrière intégrée. Ce n’est pas une superficie habitable nette.
- `valeur_fonciere_cad` est la somme de `valeur_terrain_cad` et `valeur_batiment_cad`. Utiliser ces composantes pour prédire le total fournit directement la réponse.
- `voisinage_code` permet une validation par groupes administratifs. Réserver des voisinages ne démontre pas l’indépendance spatiale.

Le [dictionnaire](DICTIONNAIRE.md) définit les 19 variables. La [méthode](METHODE.md) décrit les filtres, les graines et les limites. Le [script de préparation](preparation.R) vérifie l’empreinte de la source avant de produire les données; une source modifiée exige une nouvelle version.

## Explorer avec l’application et le tutoriel

L’[application interactive](https://donneesbleues.ca/outils/maisons-quebec/) utilise ce même CSV figé. Elle permet de choisir un graphique, filtrer les types et les années, comparer les échelles et télécharger les résultats avec leur code R.

Le [tutoriel guidé](../../resources/tutoriel-maisons-quebec.qmd) accompagne l’exploration et sa reproduction dans R. La [notice de l’application](../../resources/explorer-maisons-quebec.qmd) donne les instructions et l’application complète à télécharger.

## Sources et attribution

MAMH (2026), [Rôles d’évaluation foncière du Québec](https://www.donneesquebec.ca/recherche/dataset/roles-d-evaluation-fonciere-du-quebec), extraction de Québec, sous [CC BY 4.0](https://creativecommons.org/licenses/by/4.0/deed.fr). MAMH (2022), [guide des données ouvertes](https://www.donneesquebec.ca/recherche/dataset/061c8cb7-ca4e-45be-a990-61fce7e7d2dc/resource/6f2599be-e49d-4b9a-8702-b12ad0f56141/download/gui_donneesrolesformatouvert_vf20220627.pdf) et [répertoire des renseignements, version 2.5](https://www.donneesquebec.ca/recherche/dataset/061c8cb7-ca4e-45be-a990-61fce7e7d2dc/resource/427a72a7-f34c-495b-aa23-9de71a84a066/download/repertoire-des-renseignements-prescrits-du-role-devaluation-fonciere-version-2.5.pdf). Le XML porte la version 2.6; aucune certification du XML complet contre un schéma XSD 2.6 n’est revendiquée.

Adaptation pédagogique par Aurélien Nicosia (2026). Les [attributions et transformations](DATA_LICENSES.md), le dictionnaire et la méthode sont inclus dans la trousse. Les scripts ont été exécutés techniquement; les activités n’ont pas été testées en classe.

```{r}
#| echo: false
#| results: asis
render_dataset_detail_footer()
```
