---
title: "Offre planifiée du RTC en GTFS"
embed-resources: true
---

# Offre planifiée du RTC en GTFS


Comment cartographier l’information d’accessibilité des arrêts?

Durée : 2-3 heures. Niveau : Intermédiaire.

## Préparation enseignante

Télécharger la trousse ci-dessous. Extraire le ZIP, puis double-cliquer sur `Donnees-bleues.Rproj`. Avant la séance, ouvrir `installer-packages.R` et cliquer sur Source avec une connexion Internet.

Une fois les packages installés, les scripts utilisent les fichiers inclus et peuvent être exécutés hors ligne.

```{r}
#| label: activity-classroom-resources
#| echo: false
#| results: asis
source(if (file.exists("R/utils_activity_contract.R")) "R/utils_activity_contract.R" else "../../R/utils_activity_contract.R")
render_activity_resources()
```

## Contexte

Cette activité utilise la fiche [Horaires, arrêts et parcours GTFS du RTC](fiche.qmd). Unité : Un arrêt du flux GTFS planifié du RTC.

Source : [Données Québec / Réseau de transport de la Capitale](https://www.donneesquebec.ca/recherche/dataset/rtc-gtfs-arrets-et-les-parcours). Les dates de préparation, les fichiers et les conditions de réutilisation sont indiqués dans la trousse.

## Consignes

1. Ouvrir `activite-longue.R` dans le sous-dossier `datasets/transport-collectif-gtfs` du projet RStudio et cliquer sur Source. Les tableaux apparaissent dans Console et les graphiques dans Plots.
2. Calculer les proportions des catégories de codage.
3. Cartographier les coordonnées valides et distinguer absence d’information et accessibilité déclarée.
4. Rédiger une réponse à la question en nommant l’unité observée et une limite de la source.

## Résultat attendu

Les tableaux et graphiques du script, accompagnés d’une interprétation de 6 à 8 lignes répondant à la question.

## Limites à faire nommer

Le codage manquant de l’accessibilité n’est pas une déclaration d’inaccessibilité. L’offre planifiée ne renseigne ni retards ni fréquentation.

## Code complet

Ce script complet est celui de la trousse. Il lit les fichiers locaux et affiche les résultats dans RStudio.

```{r}
#| label: activity-code
#| echo: false
#| results: asis
render_activity_code()
```

```{r}
#| label: activity-pedagogical-contract
#| echo: false
#| results: asis
render_activity_contract()
```
