---
title: "Mini-projet - Offre planifiée du RTC en GTFS"
embed-resources: false
---


# Mini-projet - Offre planifiée du RTC en GTFS

<!-- activity-teacher-brief:start -->
::: {.activity-teacher-brief}

## En classe, cette activité sert à...

Cette activité sert à travailler les notions suivantes : Données relationnelles, Jointures, GTFS, Statistique descriptive, Communication des limites à partir d'une question située dans le contexte suivant : Mobilité et transport collectif. Elle demande aux étudiantes et étudiants de répondre à la question directrice suivante : Quels parcours du RTC ont le plus de trajets planifiés dans le flux GTFS téléchargé?

::: {.activity-quick-facts}
| Élément | Information |
|---|---|
| Durée | 2-3 heures |
| Niveau | Intermédiaire |
| Usage recommandé | Mini-projet guidé |
| Préparation enseignant | Préparation requise : exécuter `Rscript datasets/transport-collectif-gtfs/preparation.R` depuis la racine, puis vérifier que `data/processed/transport-collectif-gtfs/arrets_gtfs_rtc.csv` existe. |
| Production attendue | Un court rapport reproductible avec contexte, tableau ou graphique, interprétation et limites. |
| Données | `data/processed/transport-collectif-gtfs/arrets_gtfs_rtc.csv` |
:::

:::
<!-- activity-teacher-brief:end -->

## Objectifs d'apprentissage

- Travailler Données relationnelles.
- Travailler Jointures.
- Travailler GTFS.
- Travailler Statistique descriptive.
- Nommer au moins une limite d'interprétation.

## Données utilisées

Source : Données Québec / Réseau de transport de la Capitale. Licence : Attribution (CC-BY 4.0) selon les métadonnées CKAN; conditions RTC à respecter pour la provenance et la date de mise à jour. Fichier principal pour l'activité : `data/processed/transport-collectif-gtfs/arrets_gtfs_rtc.csv`

## Préparation enseignante

- Préparation requise : exécuter `Rscript datasets/transport-collectif-gtfs/preparation.R` depuis la racine, puis vérifier que `data/processed/transport-collectif-gtfs/arrets_gtfs_rtc.csv` existe.
- Fichier préparé : `data/processed/transport-collectif-gtfs/arrets_gtfs_rtc.csv`.
- Script de préparation : `datasets/transport-collectif-gtfs/preparation.R`.
- Point à surveiller : Exiger une phrase sur la date du ZIP et une phrase distinguant GTFS statique et temps réel.

## Consignes

1. Importer `arrets_gtfs_rtc.csv` ou exécuter `datasets/transport-collectif-gtfs/preparation.R` si le fichier est absent.
2. Identifier ce que représente une ligne du fichier.
3. Produire un tableau ou un graphique adapté à la question directrice.
4. Rédiger une interprétation courte qui distingue description et explication.
5. Nommer au moins une limite méthodologique ou une information absente.

## Appui R minimal

```{r}
#| eval: false
library(dplyr)
library(readr)

if (!file.exists("data/processed/transport-collectif-gtfs/arrets_gtfs_rtc.csv")) {
  source("datasets/transport-collectif-gtfs/preparation.R")
}

donnees <- read_csv(
  "data/processed/transport-collectif-gtfs/arrets_gtfs_rtc.csv",
  show_col_types = FALSE
)

glimpse(donnees)
```

## Résultat attendu

Un court rapport reproductible avec contexte, tableau ou graphique, interprétation et limites. La production doit aussi contenir une phrase sur l'unité statistique et une phrase sur une limite de la source.

## Questions

1. Quelle est l'unité statistique utilisée dans cette activité?
2. Quelle transformation ou agrégation est nécessaire avant de répondre à la question?
3. Quelle information manque pour aller plus loin?
4. Quelle conclusion serait trop forte avec ces seules données?
5. Comment formuler une conclusion prudente à partir du résultat obtenu?

## Déroulé suggéré

1. Cadrer la source, la licence et l'unité statistique.
2. Préparer ou importer les données.
3. Produire un premier résumé descriptif.
4. Construire la visualisation ou le tableau principal.
5. Rédiger l'interprétation et les limites.

## Limites à faire nommer

- Exiger une phrase sur la date du ZIP et une phrase distinguant GTFS statique et temps réel.
- Si une variable ou un dénominateur nécessaire n'est pas disponible dans les données, l'écrire explicitement plutôt que l'inférer.


## Contexte

Ce mini-projet demande de traiter le GTFS du RTC comme une petite base relationnelle. Les étudiants doivent documenter les clés, préparer des résumés et interpréter les résultats comme une description de l'offre planifiée.

## Question directrice

Quels parcours du RTC ont le plus de trajets planifiés dans le flux GTFS téléchargé, et quelles limites faut-il mentionner avant d'interpréter ce résultat?

## Livrables

1. Un script reproductible qui exécute `preparation.R`.
2. Un court dictionnaire des tables utilisées.
3. Une table des 10 parcours avec le plus de trajets planifiés.
4. Une visualisation claire du nombre de trajets par parcours.
5. Un paragraphe sur la provenance, la licence et la date du ZIP utilisé.
6. Une conclusion qui sépare offre planifiée, achalandage et données temps réel.

## Critères d'évaluation suggérés

- Exactitude de l'unité statistique.
- Qualité des jointures entre `routes.txt`, `trips.txt` et `calendar_dates.txt`.
- Lisibilité du graphique.
- Reproductibilité du traitement.
- Prudence de l'interprétation.

```{r}
#| label: activity-pedagogical-contract
#| echo: false
#| results: asis
contract_source_path <- if (file.exists("R/utils_activity_contract.R")) "R/utils_activity_contract.R" else "../../R/utils_activity_contract.R"
source(contract_source_path)
render_activity_contract()
```
