---
title: "Horaires, arrêts et parcours GTFS du RTC"
page-layout: full
toc: false
execute:
  freeze: false
---

```{r}
#| label: dataset-detail-header
#| echo: false
#| results: asis
source_path <- if (file.exists("R/utils_dataset_page.R")) "R/utils_dataset_page.R" else "../../R/utils_dataset_page.R"
source(source_path)
render_dataset_detail_header()
```

## Pourquoi ce jeu est intéressant

Ce jeu place les étudiants devant un vrai flux GTFS statique : un ZIP officiel qui contient plusieurs fichiers texte reliés entre eux par des clés. Il force à réfléchir à l'unité statistique avant de compter, cartographier ou joindre les tables.

Le RTC publie des informations sur les arrêts, les horaires et les parcours en formats GTFS et shapefile. Le GTFS est utile en science des données parce qu'il combine structure relationnelle, coordonnées spatiales, calendriers de service, valeurs codées et gros volumes de lignes.

Question d'analyse : comment décrire l'offre planifiée du RTC sans la confondre avec l'achalandage ou les retards?

## Ce qui a été vérifié

| Élément | Résultat vérifié |
|---|---|
| Paquet CKAN | `a6ad0f52-9699-43ed-9907-791472badc19` |
| Source officielle | Données Québec / Réseau de transport de la Capitale |
| Ressources dans le paquet | 2 ressources : GTFS et shapefile |
| Ressource préparée ici | `googletransit.zip` |
| Licence CKAN | Attribution (CC-BY 4.0), selon les métadonnées CKAN consultées le 2026-06-21 |
| Conditions RTC | Indiquer la provenance et la date de mise à jour des informations publiques utilisées |
| Dernière modification du paquet CKAN | 2023-06-26 |
| Fichiers internes du ZIP | 10 fichiers GTFS |
| Table préparée principale | `data/processed/transport-collectif-gtfs/arrets_gtfs_rtc.csv` |
| Résumés préparés | inventaire des fichiers, parcours, accessibilité, services, valeurs manquantes |

## Source et conditions

| Champ | Information |
|---|---|
| Page Données Québec | <https://www.donneesquebec.ca/recherche/dataset/rtc-gtfs-arrets-et-les-parcours> |
| API CKAN | <https://www.donneesquebec.ca/recherche/api/3/action/package_show?id=rtc-gtfs-arrets-et-les-parcours> |
| ZIP GTFS officiel | <https://cdn.rtcquebec.ca/Site_Internet/DonneesOuvertes/googletransit.zip> |
| Page RTC | <https://www.rtcquebec.ca/donnees-ouvertes> |
| Référence GTFS | <https://gtfs.org/documentation/overview/> |
| Date d'accès | 2026-06-21 |
| Territoire | Territoire desservi par le Réseau de transport de la Capitale, région de Québec |
| Couverture temporelle observée | Services planifiés du 2026-06-20 au 2026-08-21 dans `feed_info.txt` |

Le GTFS Schedule est un format composé de fichiers texte dans un ZIP. La documentation officielle de MobilityData décrit les fichiers de base comme `agency.txt`, `routes.txt`, `trips.txt`, `stops.txt`, `stop_times.txt`, `calendar.txt` et `calendar_dates.txt`.

## Ce que représente une ligne

L'unité statistique dépend du fichier GTFS utilisé.

| Fichier | Une ligne représente |
|---|---|
| `stops.txt` | Un arrêt ou lieu d'embarquement |
| `routes.txt` | Un parcours public du réseau |
| `trips.txt` | Un trajet planifié pour un parcours et un service |
| `stop_times.txt` | Un passage prévu d'un trajet à un arrêt |
| `calendar_dates.txt` | Une date de service ou une exception de calendrier |
| `shapes.txt` | Un point ordonné dans la géométrie d'un tracé |

Une ligne n'est pas un usager, une validation de titre, un retard, une plainte, ni une mesure de satisfaction.

## Variables principales

| Variable préparée | Rôle | Point de vigilance |
|---|---|---|
| `stop_id` | Clé d'arrêt dans `stops.txt` | Clé de jointure avec `stop_times.txt` |
| `stop_name` | Nom public de l'arrêt | Peut se répéter selon les directions |
| `latitude`, `longitude` | Coordonnées de l'arrêt | Utiles pour une carte, pas pour mesurer la demande |
| `wheelchair_boarding` | Code GTFS lié à l'embarquement en fauteuil roulant | Le code 0 signifie information non disponible |
| `route_id` | Clé de parcours dans `routes.txt` | Clé de jointure avec `trips.txt` |
| `route_short_name` | Numéro public du parcours | Plus lisible que `route_id` |
| `route_type` | Type de transport codé par GTFS | Le code 3 correspond au bus |
| `trip_id` | Clé de trajet planifié | Granularité fine, volumineuse |
| `service_id` | Clé de calendrier de service | À relier à `calendar_dates.txt` |
| `service_date` | Date de service préparée | Extraite du format `YYYYMMDD` |

## RÉSULTATS R

Les résultats ci-dessous proviennent de `preparation.R`, exécuté sur le ZIP téléchargé le 2026-06-21.

| Indicateur | Valeur |
|---|---:|
| Ressources CKAN documentées | 2 |
| Fichiers dans le ZIP GTFS | 10 |
| Arrêts dans `stops.txt` | 4 370 |
| Parcours dans `routes.txt` | 182 |
| Trajets dans `trips.txt` | 70 876 |
| Horaires d'arrêt dans `stop_times.txt` | 3 104 289 |
| Points de tracé dans `shapes.txt` | 473 328 |
| Transferts dans `transfers.txt` | 753 |
| Dates de service | 63 |
| Identifiants de service | 22 |
| Première date de service | 2026-06-20 |
| Dernière date de service | 2026-08-21 |

## Inventaire du ZIP GTFS

| Fichier | Lignes | Taille approximative |
|---|---:|---:|
| `stop_times.txt` | 3 104 289 | 174,8 Mo |
| `shapes.txt` | 473 328 | 16,7 Mo |
| `trips.txt` | 70 876 | 8,0 Mo |
| `stops.txt` | 4 370 | 0,7 Mo |
| `transfers.txt` | 753 | 0,01 Mo |
| `routes.txt` | 182 | 0,03 Mo |
| `calendar_dates.txt` | 63 | 0,002 Mo |
| `agency.txt` | 1 | 0,0002 Mo |
| `feed_info.txt` | 1 | 0,0002 Mo |
| `calendar.txt` | 0 | 0,0001 Mo |

Lecture pédagogique : `stop_times.txt` domine le volume. Pour un laboratoire court, il vaut mieux commencer par `stops.txt`, `routes.txt`, `trips.txt` et des résumés préparés.

## Parcours avec le plus de trajets planifiés

| Parcours | Description | Trajets |
|---|---|---:|
| 805 | Terminus Parc-Victoria - Pointe-de-Sainte-Foy | 5 422 |
| 801 | Terminus de la Faune - Colline Parlementaire | 3 873 |
| 800 | Terminus Chute-Montmorency - Colline Parlementaire | 3 761 |
| 803 | Terminus Beauport - Terminus Les Saules | 3 618 |
| 807 | Place D'Youville - Pointe-de-Sainte-Foy | 3 596 |
| 802 | Terminus Beauport - Station Belvédère | 3 590 |
| 804 | Sainte-Foy Centre - Val-Bélair | 3 048 |
| 70 | Sainte-Foy Centre - Val-Bélair | 1 756 |

Cette table décrit l'offre planifiée dans le flux téléchargé. Elle ne mesure pas la fréquentation des parcours.

## Accessibilité selon les codes GTFS

| Table | Code | Interprétation | Lignes | Pourcentage |
|---|---:|---|---:|---:|
| `stops` | 0 | Information non disponible | 2 591 | 59,3 % |
| `stops` | 1 | Accessible selon le codage GTFS | 1 779 | 40,7 % |
| `trips` | 0 | Information non disponible | 40 792 | 57,6 % |
| `trips` | 1 | Accessible selon le codage GTFS | 30 084 | 42,4 % |

Point important pour les étudiants : un code 0 n'est pas une preuve de non-accessibilité. Il indique que l'information n'est pas disponible dans ce champ GTFS.

## Lecture statistique

Une analyse prudente suit cet ordre :

1. choisir le fichier GTFS qui correspond à la question;
2. identifier l'unité statistique de ce fichier;
3. vérifier les clés avant toute jointure;
4. distinguer offre planifiée, réseau physique, passages prévus et données temps réel;
5. cartographier les arrêts sans interpréter la carte comme une carte de demande;
6. rapporter la date du ZIP utilisé, car le flux est vivant.

Les données permettent de décrire une offre planifiée publiée. Elles ne permettent pas, seules, d'estimer l'achalandage, les retards, les temps d'attente réels ou l'équité d'accès au réseau.

## Concepts enseignables

- importation d'un ZIP officiel;
- lecture de fichiers texte GTFS;
- clés primaires et clés de jointure;
- séparation entre tables de référence et tables volumineuses;
- coordonnées spatiales simples;
- valeurs codées et dictionnaire de variables;
- résumés par parcours;
- communication prudente des limites.

## Score zéro déchet

| Dimension | Score | Justification |
|---|---:|---|
| Contexte québécois | 3 | Flux officiel du RTC pour la région de Québec |
| Accessibilité pédagogique | 2 | Structure riche mais relationnelle |
| Qualité documentaire | 3 | Données Québec, page RTC et documentation GTFS |
| Potentiel de nettoyage | 3 | Dates, codes, gros fichiers et jointures |
| Potentiel de visualisation | 3 | Cartes d'arrêts, barres, schémas relationnels |
| Potentiel de statistique descriptive | 3 | Résumés naturels par parcours, service et code |
| Potentiel d'inférence | 1 | Non adapté seul à l'inférence sur la demande |
| Potentiel de modélisation | 2 | Base utile pour graphes ou accessibilité, avec données complémentaires |
| Potentiel éthique | 3 | Risque de surinterpréter couverture, accessibilité et équité |
| Réutilisabilité | 3 | Utile en importation, données ouvertes, transport et visualisation |

Total : 26 sur 30.

## Activité courte

En 45 à 60 minutes, cartographier les arrêts du RTC et expliquer ce que la carte permet et ne permet pas de conclure.

## Activité longue

En 2 à 3 heures, construire un mini-rapport sur l'offre planifiée par parcours, en reliant `routes.txt`, `trips.txt` et `calendar_dates.txt`, puis en discutant les limites.

## Code R minimal

À exécuter depuis la racine du projet.

```{r}
#| eval: false
# Load libraries
library(dplyr)
library(ggplot2)
library(readr)

# Download and prepare official GTFS resource
source("datasets/transport-collectif-gtfs/preparation.R")

# Import prepared tables
stops <- read_csv(
  "data/processed/transport-collectif-gtfs/arrets_gtfs_rtc.csv",
  show_col_types = FALSE
)

routes_summary <- read_csv(
  "data/processed/transport-collectif-gtfs/resume_parcours_gtfs_rtc.csv",
  show_col_types = FALSE
)

# Map stops with ggplot2
ggplot(stops, aes(x = longitude, y = latitude)) +
  geom_point(alpha = 0.35, size = 0.7) +
  coord_equal() +
  labs(
    x = "Longitude",
    y = "Latitude",
    title = "Arrêts du RTC dans le flux GTFS",
    subtitle = "Carte d'arrêts, pas carte d'achalandage"
  )

# Identify routes with the most planned trips
routes_summary |>
  arrange(desc(n_trips)) |>
  select(route_short_name, route_description, n_trips, n_services) |>
  slice_head(n = 10)
```

## Limites et précautions

- Le GTFS statique décrit l'offre planifiée, pas les positions en temps réel.
- Le nombre de trajets planifiés n'est pas un nombre d'usagers.
- Le nombre d'arrêts dans un secteur ne mesure pas directement l'accessibilité vécue.
- Les codes d'accessibilité doivent être lus selon la spécification GTFS; le code 0 signifie information non disponible.
- Le flux peut changer. Une analyse reproductible doit archiver la date du ZIP utilisé.
- Pour analyser les retards, il faut une source GTFS Realtime ou une archive de temps réel, pas seulement ce ZIP statique.

## Extensions

- Construire une carte des arrêts avec un fond de carte municipal.
- Comparer les parcours selon le nombre de trajets planifiés.
- Produire un schéma relationnel des fichiers GTFS.
- Joindre les trajets aux dates de service pour comparer jours de semaine et fins de semaine.
- Discuter ce qu'il faudrait ajouter pour étudier l'équité territoriale ou l'achalandage.

## Références utilisées

- Données Québec. 2026. RTC : GTFS /arrêts et les parcours. <https://www.donneesquebec.ca/recherche/dataset/rtc-gtfs-arrets-et-les-parcours>
- Données Québec. 2026. API CKAN du paquet RTC : GTFS /arrêts et les parcours. <https://www.donneesquebec.ca/recherche/api/3/action/package_show?id=rtc-gtfs-arrets-et-les-parcours>
- Réseau de transport de la Capitale. 2026. Données ouvertes. <https://www.rtcquebec.ca/donnees-ouvertes>
- MobilityData. 2026. General Transit Feed Specification overview. <https://gtfs.org/documentation/overview/>
- MobilityData. 2026. GTFS Schedule reference. <https://gtfs.org/documentation/schedule/reference/>

```{r}
#| label: dataset-detail-footer
#| echo: false
#| results: asis
render_dataset_detail_footer()
```
