---
title: "Réseaux de transport collectif GTFS au Québec"
embed-resources: true
page-layout: full
toc: false
execute:
  freeze: false
---

```{r}
#| label: dataset-detail-header
#| echo: false
#| results: asis
source_path <- if (file.exists("R/utils_dataset_page.R")) "R/utils_dataset_page.R" else "../../R/utils_dataset_page.R"
source(source_path)
render_dataset_detail_header()
```

## Pourquoi ce jeu est intéressant

Ce jeu de données place les étudiants et étudiantes devant une source québécoise réaliste, avec des variables interprétables et des décisions de nettoyage authentiques.

Question d'analyse : Quelle est la densité des arrêts de transport collectif selon le secteur?

## Source

| Champ | Information |
|---|---|
| Organisme producteur | Sociétés de transport du Québec / Données Québec |
| Source | GTFS ouverts des sociétés de transport, notamment RTC et STM |
| URL | <https://www.donneesquebec.ca/recherche/dataset/rtc-gtfs-arrets-et-les-parcours> |
| Licence | Attribution (CC-BY 4.0) pour les fiches CKAN RTC et STM vérifiées; confirmer chaque feed utilisé |
| Date d'accès | 2026-06-19 |
| Fréquence de mise à jour | Variable selon la société de transport; les horaires planifiés sont mis à jour selon les périodes de service |
| Statut | sources RTC et STM vérifiées; autres sociétés à confirmer au cas par cas |

## Ce que représente une ligne

Arrêt, parcours, trajet ou horaire selon la table GTFS utilisée.

## Variables principales

| Variable | Type | Description | Exemple |
|---|---|---|---|
| `route_id` | caractère | Identifiant de ligne ou parcours dans routes.txt. | 800 |
| `stop_id` | caractère | Identifiant d'arrêt dans stops.txt. | 12345 |
| `stop_name` | caractère | Nom public de l'arrêt. | Université Laval |
| `latitude` | numérique | Latitude de l'arrêt. | 46.78 |
| `longitude` | numérique | Longitude de l'arrêt. | -71.28 |
| `trip_id` | caractère | Identifiant de voyage dans trips.txt. | A2025_001 |

## Taille et structure

| Élément | Information |
|---|---|
| Nombre de lignes | Variable selon le feed et les tables stops, routes, trips, stop_times |
| Nombre de colonnes | Structure normalisée GTFS; nombre de colonnes variable selon les tables |
| Structure | Données relationnelles et spatiales |
| Format | GTFS ZIP |
| Couverture géographique | Territoires desservis par les sociétés de transport québécoises |
| Couverture temporelle | Horaires planifiés valides selon le calendrier GTFS de chaque feed |

## Concepts enseignables

- données relationnelles;
- jointures multiples;
- visualisation spatiale;
- réseaux;
- normalisation de données;

## Visualisations suggérées

- cartes interactives;
- graphes de réseau;
- cartes de densité d'arrêts;

## Score zéro déchet

| Dimension | Score |
|---|---:|
| Contexte québécois | 3 |
| Accessibilité pédagogique | 2 |
| Qualité documentaire | 2 |
| Potentiel de nettoyage | 3 |
| Potentiel de visualisation | 3 |
| Potentiel de statistique descriptive | 3 |
| Potentiel d'inférence | 1 |
| Potentiel de modélisation | 3 |
| Potentiel de discussion éthique | 2 |
| Réutilisabilité dans plusieurs cours | 3 |

Total : 25 sur 30.

## Activité courte

[Laboratoire](activite-courte.qmd) : Quelle est la densité des arrêts de transport collectif selon le secteur?

## Activité longue

[Mini-projet](activite-longue.qmd) : Comparer la couverture spatiale de deux réseaux GTFS en harmonisant leurs tables stops et routes.

## Code R minimal

```{r}
#| eval: false
library(dplyr)
library(readr)
library(stringr)

source_page <- "https://www.donneesquebec.ca/recherche/dataset/rtc-gtfs-arrets-et-les-parcours"

# Étape 1 : ouvrir la page officielle et choisir la ressource documentée.
# Étape 2 : enregistrer le fichier brut dans data_raw/.
# Étape 3 : harmoniser les noms vers : `route_id`, `stop_id`, `stop_name`, `latitude`, `longitude`, `trip_id`.

donnees <- read_csv("data_raw/source_officielle_a_renommer.csv", show_col_types = FALSE)

donnees |>
  glimpse()
```

## Limites et précautions

- La fiche source principale pointe vers le GTFS du RTC; ajouter d'autres feeds vérifiés dans les exemples selon le territoire du laboratoire.
- Les noms de variables proposés sont des noms pédagogiques harmonisés; ils doivent être mappés aux noms officiels après inspection de la ressource.
- Aucune conclusion causale ne doit être tirée sans plan d'analyse plus avancé.

## Extensions

- Extension intro : produire un tableau de fréquences ou de moyennes par groupe.
- Extension intermédiaire : ajouter une visualisation claire et une interprétation écrite.
- Extension avancée : construire une version préparée et documentée dans `data_processed/`.
- Extension communication scientifique : expliquer en une page ce que la source permet et ne permet pas de conclure.

```{r}
#| label: dataset-detail-footer
#| echo: false
#| results: asis
render_dataset_detail_footer()
```

