---
title: "Portrait descriptif des profils financiers municipaux"
embed-resources: true
---

# Portrait descriptif des profils financiers municipaux


Comment comparer des indicateurs fonciers entre territoires?

Durée : 2-3 heures. Niveau : Introduction à intermédiaire.

## Préparation enseignante

Télécharger la trousse ci-dessous. Extraire le ZIP, puis double-cliquer sur `Donnees-bleues.Rproj`. Avant la séance, ouvrir `installer-packages.R` et cliquer sur Source avec une connexion Internet.

Une fois les packages installés, les scripts utilisent les fichiers inclus et peuvent être exécutés hors ligne.

```{r}
#| label: activity-classroom-resources
#| echo: false
#| results: asis
source(if (file.exists("R/utils_activity_contract.R")) "R/utils_activity_contract.R" else "../../R/utils_activity_contract.R")
render_activity_resources()
```

## Contexte

Cette activité utilise la fiche [Profil financier des municipalités locales du Québec](fiche.qmd). Unité : Une municipalité, ou un couple municipalité-poste dans la table longue.

Source : [Données Québec / Ministère des Affaires municipales et de l'Habitation](https://www.donneesquebec.ca/recherche/dataset/profil-financier-des-municipalites-locales). Les dates de préparation, les fichiers et les conditions de réutilisation sont indiqués dans la trousse.

## Consignes

1. Ouvrir `activite-longue.R` dans le sous-dossier `datasets/budgets-municipaux-quebec` du projet RStudio et cliquer sur Source. Les tableaux apparaissent dans Console et les graphiques dans Plots.
2. Résumer les cinq postes retenus par région sans mélanger leurs unités.
3. Interpréter la distribution de l’indice RFU FIALX02097 par classe de population.
4. Rédiger une réponse à la question en nommant l’unité observée et une limite de la source.

## Résultat attendu

Les tableaux et graphiques du script, accompagnés d’une interprétation de 6 à 8 lignes répondant à la question.

## Limites à faire nommer

Le dictionnaire distingue parts et indices. Comparer des profils publiés ne permet pas d’évaluer l’efficacité d’une administration.

## Code complet

Ce script complet est celui de la trousse. Il lit les fichiers locaux et affiche les résultats dans RStudio.

```{r}
#| label: activity-code
#| echo: false
#| results: asis
render_activity_code()
```

```{r}
#| label: activity-pedagogical-contract
#| echo: false
#| results: asis
render_activity_contract()
```
