---
title: "Profils fonciers par classe de population"
embed-resources: true
---

# Profils fonciers par classe de population


Comment la part résidentielle publiée varie-t-elle selon la classe de population?

Durée : 45-60 minutes. Niveau : Introduction à intermédiaire.

## Préparation enseignante

Télécharger la trousse ci-dessous. Extraire le ZIP, puis double-cliquer sur `Donnees-bleues.Rproj`. Avant la séance, ouvrir `installer-packages.R` et cliquer sur Source avec une connexion Internet.

Une fois les packages installés, les scripts utilisent les fichiers inclus et peuvent être exécutés hors ligne.

```{r}
#| label: activity-classroom-resources
#| echo: false
#| results: asis
source(if (file.exists("R/utils_activity_contract.R")) "R/utils_activity_contract.R" else "../../R/utils_activity_contract.R")
render_activity_resources()
```

## Contexte

Cette activité utilise la fiche [Profil financier des municipalités locales du Québec](fiche.qmd). Unité : Une municipalité, ou un couple municipalité-poste dans la table longue.

Source : [Données Québec / Ministère des Affaires municipales et de l'Habitation](https://www.donneesquebec.ca/recherche/dataset/profil-financier-des-municipalites-locales). Les dates de préparation, les fichiers et les conditions de réutilisation sont indiqués dans la trousse.

## Consignes

1. Ouvrir `activite-courte.R` dans le sous-dossier `datasets/budgets-municipaux-quebec` du projet RStudio et cliquer sur Source. Les tableaux apparaissent dans Console et les graphiques dans Plots.
2. Vérifier le sens du poste FIALX02005 dans le dictionnaire.
3. Comparer médianes, quartiles et boîtes à moustaches par classe de population.
4. Rédiger une réponse à la question en nommant l’unité observée et une limite de la source.

## Résultat attendu

Les tableaux et graphiques du script, accompagnés d’une interprétation de 6 à 8 lignes répondant à la question.

## Limites à faire nommer

Le dictionnaire distingue parts et indices. Comparer des profils publiés ne permet pas d’évaluer l’efficacité d’une administration.

## Code complet

Ce script complet est celui de la trousse. Il lit les fichiers locaux et affiche les résultats dans RStudio.

```{r}
#| label: activity-code
#| echo: false
#| results: asis
render_activity_code()
```

```{r}
#| label: activity-pedagogical-contract
#| echo: false
#| results: asis
render_activity_contract()
```
