---
title: "Budgets municipaux du Québec"
embed-resources: true
page-layout: full
toc: false
execute:
  freeze: false
---

```{r}
#| label: dataset-detail-header
#| echo: false
#| results: asis
source_path <- if (file.exists("R/utils_dataset_page.R")) "R/utils_dataset_page.R" else "../../R/utils_dataset_page.R"
source(source_path)
render_dataset_detail_header()
```

## Pourquoi ce jeu est intéressant

Ce jeu de données place les étudiants et étudiantes devant une source québécoise réaliste, avec des variables interprétables et des décisions de nettoyage authentiques.

Question d'analyse : Les municipalités dépensent-elles différemment selon leur taille?

## Source

| Champ | Information |
|---|---|
| Organisme producteur | Données Québec / Ministère des Affaires municipales et de l'Habitation |
| Source | Profil financier des municipalités locales |
| URL | <https://www.donneesquebec.ca/recherche/dataset/profil-financier-des-municipalites-locales> |
| Licence | Attribution (CC-BY 4.0) selon les métadonnées CKAN vérifiées le 2026-06-19 |
| Date d'accès | 2026-06-19 |
| Fréquence de mise à jour | Annuelle; métadonnées CKAN modifiées le 2026-06-19 |
| Statut | source vérifiée; ressource exacte à sélectionner pour le laboratoire |

## Ce que représente une ligne

Municipalité, agrégation territoriale ou poste financier selon le fichier choisi.

## Variables principales

| Variable | Type | Description | Exemple |
|---|---|---|---|
| `municipalite` | caractère | Nom de la municipalité ou du territoire. | Lévis |
| `annee` | entier | Année financière ou année de référence. | 2024 |
| `population` | numérique | Population associée au territoire. | 151000 |
| `revenus_totaux` | numérique | Revenus totaux déclarés ou calculés. | 450000000 |
| `depenses_totales` | numérique | Dépenses totales déclarées ou calculées. | 430000000 |
| `dette` | numérique | Dette ou endettement selon la définition du fichier. | 920000000 |
| `categorie_depense` | caractère | Catégorie ou poste de dépense. | Transport |

## Taille et structure

| Élément | Information |
|---|---|
| Nombre de lignes | Plusieurs fichiers annuels; volume variable selon le niveau municipal ou agrégé |
| Nombre de colonnes | Colonnes financières et territoriales variables selon la ressource |
| Structure | Tabulaire, financier, territorial |
| Format | CSV et XLSX |
| Couverture géographique | Municipalités locales, MRC, régions administratives et ensemble du Québec selon la ressource retenue |
| Couverture temporelle | Ressources annuelles et fichiers agrégés disponibles pour plusieurs exercices financiers |

## Concepts enseignables

- regroupements;
- ratios;
- comparaisons;
- statistiques descriptives;
- visualisation de proportions;

## Visualisations suggérées

- barplots;
- treemaps;
- graphiques de proportions;

## Score zéro déchet

| Dimension | Score |
|---|---:|
| Contexte québécois | 3 |
| Accessibilité pédagogique | 3 |
| Qualité documentaire | 3 |
| Potentiel de nettoyage | 2 |
| Potentiel de visualisation | 3 |
| Potentiel de statistique descriptive | 3 |
| Potentiel d'inférence | 2 |
| Potentiel de modélisation | 2 |
| Potentiel de discussion éthique | 3 |
| Réutilisabilité dans plusieurs cours | 3 |

Total : 27 sur 30.

## Activité courte

[Laboratoire](activite-courte.qmd) : Les municipalités dépensent-elles différemment selon leur taille?

## Activité longue

[Mini-projet](activite-longue.qmd) : Comparer les profils financiers de municipalités de tailles différentes en documentant les limites des ratios par habitant.

## Code R minimal

```{r}
#| eval: false
library(dplyr)
library(readr)
library(stringr)

source_page <- "https://www.donneesquebec.ca/recherche/dataset/profil-financier-des-municipalites-locales"

# Étape 1 : ouvrir la page officielle et choisir la ressource documentée.
# Étape 2 : enregistrer le fichier brut dans data_raw/.
# Étape 3 : harmoniser les noms vers : `municipalite`, `annee`, `population`, `revenus_totaux`, `depenses_totales`, `dette`, `categorie_depense`.

donnees <- read_csv("data_raw/source_officielle_a_renommer.csv", show_col_types = FALSE)

donnees |>
  glimpse()
```

## Limites et précautions

- Les noms de variables pédagogiques sont harmonisés; ils devront être mappés aux noms officiels du fichier annuel choisi.
- Les noms de variables proposés sont des noms pédagogiques harmonisés; ils doivent être mappés aux noms officiels après inspection de la ressource.
- Aucune conclusion causale ne doit être tirée sans plan d'analyse plus avancé.

## Extensions

- Extension intro : produire un tableau de fréquences ou de moyennes par groupe.
- Extension intermédiaire : ajouter une visualisation claire et une interprétation écrite.
- Extension avancée : construire une version préparée et documentée dans `data_processed/`.
- Extension communication scientifique : expliquer en une page ce que la source permet et ne permet pas de conclure.

```{r}
#| label: dataset-detail-footer
#| echo: false
#| results: asis
render_dataset_detail_footer()
```

