---
title: "Volumes autorisés par provenance de l'eau"
embed-resources: true
---

# Volumes autorisés par provenance de l'eau


Comment décrire les plafonds par site selon la provenance de l’eau?

Durée : 30-45 minutes. Niveau : Intermédiaire.

## Préparation enseignante

Télécharger la trousse ci-dessous. Extraire le ZIP, puis double-cliquer sur `Donnees-bleues.Rproj`. Avant la séance, ouvrir `installer-packages.R` et cliquer sur Source avec une connexion Internet.

Une fois les packages installés, les scripts utilisent les fichiers inclus et peuvent être exécutés hors ligne.

```{r}
#| label: activity-classroom-resources
#| echo: false
#| results: asis
source(if (file.exists("R/utils_activity_contract.R")) "R/utils_activity_contract.R" else "../../R/utils_activity_contract.R")
render_activity_resources()
```

## Contexte

Cette activité utilise la fiche [Registre des prélèvements d'eau autorisés](fiche.qmd). Unité : Un site de prélèvement autorisé, avec un plafond inscrit et ses éventuelles conditions communes.

Source : [Données Québec / Ministère de l'Environnement, de la Lutte contre les changements climatiques, de la Faune et des Parcs](https://www.donneesquebec.ca/recherche/dataset/prelevements-eau). Les dates de préparation, les fichiers et les conditions de réutilisation sont indiqués dans la trousse.

## Consignes

1. Ouvrir `activite-courte.R` dans le sous-dossier `datasets/prelevements-eau-autorises` du projet RStudio et cliquer sur Source. Les tableaux apparaissent dans Console et les graphiques dans Plots.
2. Compter les sites et calculer la médiane des plafonds inscrits par provenance.
3. Interpréter les médianes en m³/j sans additionner les plafonds en un total.
4. Rédiger une réponse à la question en nommant l’unité observée et une limite de la source.

## Résultat attendu

Les tableaux et graphiques du script, accompagnés d’une interprétation de 6 à 8 lignes répondant à la question.

## Limites à faire nommer

Les plafonds de plusieurs sites peuvent être soumis à une limite commune. Leur somme ne constitue pas un total autorisé; les volumes réellement prélevés ne sont pas observés.

## Code complet

Ce script complet est celui de la trousse. Il lit les fichiers locaux et affiche les résultats dans RStudio.

```{r}
#| label: activity-code
#| echo: false
#| results: asis
render_activity_code()
```

```{r}
#| label: activity-pedagogical-contract
#| echo: false
#| results: asis
render_activity_contract()
```
