---
title: "Variabilité saisonnière de la température à Québec"
embed-resources: true
---

# Variabilité saisonnière de la température à Québec


Comment la variabilité de température diffère-t-elle selon la saison?

Durée : 45-60 minutes. Niveau : Introduction.

## Préparation enseignante

Télécharger la trousse ci-dessous. Extraire le ZIP, puis double-cliquer sur `Donnees-bleues.Rproj`. Avant la séance, ouvrir `installer-packages.R` et cliquer sur Source avec une connexion Internet.

Une fois les packages installés, les scripts utilisent les fichiers inclus et peuvent être exécutés hors ligne.

```{r}
#| label: activity-classroom-resources
#| echo: false
#| results: asis
source(if (file.exists("R/utils_activity_contract.R")) "R/utils_activity_contract.R" else "../../R/utils_activity_contract.R")
render_activity_resources()
```

## Contexte

Cette activité utilise la fiche [Météo quotidienne à Québec](fiche.qmd). Unité : Une journée à la station de Québec dans la version pédagogique du package UlavalSSD.

Source : [UlavalSSD::MeteoQuebec, construit avec weathercan à partir d'ECCC](https://climate.weather.gc.ca/historical_data/search_historic_data_e.html). Les dates de préparation, les fichiers et les conditions de réutilisation sont indiqués dans la trousse.

## Consignes

1. Ouvrir `activite-courte.R` dans le sous-dossier `datasets/meteo-quebec` du projet RStudio et cliquer sur Source. Les tableaux apparaissent dans Console et les graphiques dans Plots.
2. Compter les températures manquantes et calculer moyenne et écart-type par saison.
3. Comparer les distributions de température moyenne quotidienne en degrés Celsius.
4. Rédiger une réponse à la question en nommant l’unité observée et une limite de la source.

## Résultat attendu

Les tableaux et graphiques du script, accompagnés d’une interprétation de 6 à 8 lignes répondant à la question.

## Limites à faire nommer

Les jours sans mesure ne sont pas des zéros. Une station et une période limitée ne suffisent pas à caractériser le climat de tout le Québec.

## Code complet

Ce script complet est celui de la trousse. Il lit les fichiers locaux et affiche les résultats dans RStudio.

```{r}
#| label: activity-code
#| echo: false
#| results: asis
render_activity_code()
```

```{r}
#| label: activity-pedagogical-contract
#| echo: false
#| results: asis
render_activity_contract()
```
