---
title: "Portrait descriptif de la météo quotidienne à Québec"
embed-resources: true
---


# Portrait descriptif de la météo quotidienne à Québec

<!-- activity-teacher-brief:start -->
::: {.activity-teacher-brief}

## En classe, cette activité sert à...

Cette activité sert à travailler les notions suivantes : séries temporelles, valeurs manquantes, visualisation, statistiques descriptives, communication prudente à partir d'une question située dans le contexte suivant : Météorologie québécoise. Elle demande aux étudiantes et étudiants de répondre à la question directrice suivante : Comment produire un portrait descriptif prudent de la météo quotidienne à Québec?

::: {.activity-quick-facts}
| Élément | Information |
|---|---|
| Durée | 2-3 heures |
| Niveau | Introduction à intermédiaire |
| Usage recommandé | Mini-projet guidé |
| Préparation enseignant | Préparation requise : exécuter `Rscript datasets/meteo-quebec/preparation.R` depuis la racine, puis vérifier que `data/processed/meteo-quebec/meteo_quebec.csv` existe. |
| Production attendue | Un court rapport reproductible avec contexte, tableau ou graphique, interprétation et limites. |
| Données | `data/processed/meteo-quebec/meteo_quebec.csv` |
:::

:::
<!-- activity-teacher-brief:end -->

## Préparation enseignante

- Préparation requise : exécuter `Rscript datasets/meteo-quebec/preparation.R` depuis la racine, puis vérifier que `data/processed/meteo-quebec/meteo_quebec.csv` existe.
- Fichier préparé : `data/processed/meteo-quebec/meteo_quebec.csv`.
- Script de préparation : `datasets/meteo-quebec/preparation.R`.
- Point à surveiller : Exiger une section courte sur les valeurs manquantes et une limite explicite : une station ne représente pas tout le Québec.

## Consignes

1. Importer `meteo_quebec.csv` ou exécuter `datasets/meteo-quebec/preparation.R` si le fichier est absent.
2. Identifier ce que représente une ligne du fichier.
3. Produire un tableau ou un graphique adapté à la question directrice.
4. Rédiger une interprétation courte qui distingue description et explication.
5. Nommer au moins une limite méthodologique ou une information absente.

## Résultat attendu

Un court rapport reproductible avec contexte, tableau ou graphique, interprétation et limites. La production doit aussi contenir une phrase sur l'unité statistique et une phrase sur une limite de la source.

## Déroulé suggéré

1. Cadrer la source, la licence et l'unité statistique.
2. Préparer ou importer les données.
3. Produire un premier résumé descriptif.
4. Construire la visualisation ou le tableau principal.
5. Rédiger l'interprétation et les limites.

## Limites à faire nommer

- Exiger une section courte sur les valeurs manquantes et une limite explicite : une station ne représente pas tout le Québec.
- Si une variable ou un dénominateur nécessaire n'est pas disponible dans les données, l'écrire explicitement plutôt que l'inférer.


## Contexte

Ce mini-projet prolonge le laboratoire court. Il demande un portrait reproductible de la météo quotidienne observée à Québec, avec une attention explicite aux dates, aux valeurs manquantes et aux limites d'interprétation.

## Objectifs d'apprentissage

- Construire un court rapport Quarto reproductible
- Préparer et importer une table météorologique
- Résumer les températures et les précipitations
- Visualiser une série temporelle quotidienne
- Comparer des distributions saisonnières
- Documenter les valeurs manquantes
- Distinguer analyse descriptive et conclusion climatique

## Données utilisées

Fiche : [Météo quotidienne à Québec](fiche.qmd)

Source pédagogique : `UlavalSSD::MeteoQuebec`.

Source primaire documentée : Environnement et Changement climatique Canada, via `weathercan`.

Fichier préparé : `data/processed/meteo-quebec/meteo_quebec.csv`

## Métadonnées pédagogiques

| Champ | Information |
|---|---|
| Question directrice | Comment produire un portrait descriptif prudent de la météo quotidienne à Québec? |
| Concepts | Séries temporelles; Valeurs manquantes; Visualisation; Statistiques descriptives |
| Niveau | Introduction à intermédiaire |
| Type | Projet ou tâche longue; Étude de cas |
| Contexte | Météorologie québécoise |
| Accroche | Un graphique météo est parlant, mais il doit rester statistiquement prudent |
| Durée | 2-3 heures |
| Matériel | fiche; code; table préparée; source officielle; notes enseignantes |
| Math/stats avancées | non |

## Mandat

Produire un rapport Quarto de 3 à 5 pages qui décrit la météo quotidienne à la station Québec/Jean-Lesage dans la version pédagogique `UlavalSSD` 0.2.0. Le rapport doit contenir :

1. une question d'analyse;
2. un court dictionnaire des variables utilisées;
3. un tableau de valeurs manquantes;
4. un résumé descriptif par saison ou par année;
5. deux visualisations complémentaires;
6. une conclusion qui distingue météo descriptive et climat.

## Étapes recommandées

1. Exécuter `datasets/meteo-quebec/preparation.R`.
2. Importer la table préparée.
3. Vérifier la période couverte.
4. Choisir deux variables principales, par exemple `mean_temp` et `total_precip`.
5. Résumer les valeurs manquantes.
6. Produire une visualisation temporelle.
7. Produire une visualisation comparative par saison ou par mois.
8. Rédiger les limites avant la conclusion.

## Code de départ

À exécuter depuis la racine du projet.

```{r}
#| eval: false
# Load libraries
library(dplyr)
library(ggplot2)
library(readr)

# Prepare data
source("datasets/meteo-quebec/preparation.R")

# Import prepared files
meteo <- read_csv(
  "data/processed/meteo-quebec/meteo_quebec.csv",
  show_col_types = FALSE
)

valeurs_manquantes <- read_csv(
  "data/processed/meteo-quebec/valeurs_manquantes_meteo_quebec.csv",
  show_col_types = FALSE
)

resume_saisons <- read_csv(
  "data/processed/meteo-quebec/resume_saisons_meteo_quebec.csv",
  show_col_types = FALSE
)

# Key checks
meteo |>
  summarise(
    lignes = n(),
    premiere_date = min(date),
    derniere_date = max(date),
    moyenne_temperature = mean(mean_temp, na.rm = TRUE),
    moyenne_precipitation = mean(total_precip, na.rm = TRUE)
  )

valeurs_manquantes |>
  filter(n_missing > 0) |>
  arrange(desc(n_missing))
```

## Visualisations suggérées

```{r}
#| eval: false
# Temperature since 2020
meteo |>
  filter(annee >= 2020) |>
  ggplot(aes(x = date, y = mean_temp)) +
  geom_line(alpha = 0.7, linewidth = 0.3) +
  labs(
    x = "Date",
    y = "Température moyenne quotidienne (°C)",
    title = "Température quotidienne moyenne à Québec depuis 2020"
  )

# Seasonal precipitation distribution
ggplot(meteo, aes(x = saison, y = total_precip)) +
  geom_boxplot(outlier.alpha = 0.25) +
  coord_cartesian(ylim = c(0, 30)) +
  labs(
    x = "Saison",
    y = "Précipitations totales quotidiennes (mm)",
    title = "Distribution saisonnière des précipitations quotidiennes"
  )
```

## Questions à traiter dans le rapport

1. Quelle période le jeu couvre-t-il?
2. Quelles variables sont les plus complètes?
3. Pourquoi `total_rain` et `total_snow` doivent-elles être analysées avec prudence?
4. Que montre le graphique temporel?
5. Que montre la comparaison saisonnière?
6. Quelles conclusions seraient excessives avec une seule station?

## Critères de réussite

Un rapport solide :

- utilise une variable `date` correcte;
- cite la source pédagogique et la source primaire;
- présente les valeurs manquantes avant les conclusions;
- contient deux graphiques lisibles;
- indique les unités des variables;
- ne généralise pas à tout le Québec;
- distingue météo quotidienne et climat.

## Pistes de solution

Une conclusion prudente peut prendre cette forme :

> La station Québec/Jean-Lesage montre une forte saisonnalité des températures quotidiennes et des précipitations observables sur toute la période préparée. Ces résultats décrivent une station et une version pédagogique du jeu; ils ne suffisent pas, seuls, à établir une tendance climatique officielle.

## Prolongements

- Calculer le nombre de jours sous -20 °C par année.
- Décrire les journées de précipitations extrêmes.
- Comparer les résultats avant et après 2000.
- Ajouter une source sur les normales climatiques.
- Construire une courte capsule sur la différence entre météo, variabilité et climat.
