---
title: "Portrait descriptif de la météo quotidienne à Québec"
embed-resources: true
---

# Portrait descriptif de la météo quotidienne à Québec


Comment décrire températures et précipitations quotidiennes?

Durée : 2-3 heures. Niveau : Introduction à intermédiaire.

## Préparation enseignante

Télécharger la trousse ci-dessous. Extraire le ZIP, puis double-cliquer sur `Donnees-bleues.Rproj`. Avant la séance, ouvrir `installer-packages.R` et cliquer sur Source avec une connexion Internet.

Une fois les packages installés, les scripts utilisent les fichiers inclus et peuvent être exécutés hors ligne.

```{r}
#| label: activity-classroom-resources
#| echo: false
#| results: asis
source(if (file.exists("R/utils_activity_contract.R")) "R/utils_activity_contract.R" else "../../R/utils_activity_contract.R")
render_activity_resources()
```

## Contexte

Cette activité utilise la fiche [Météo quotidienne à Québec](fiche.qmd). Unité : Une journée à la station de Québec dans la version pédagogique du package UlavalSSD.

Source : [UlavalSSD::MeteoQuebec, construit avec weathercan à partir d'ECCC](https://climate.weather.gc.ca/historical_data/search_historic_data_e.html). Les dates de préparation, les fichiers et les conditions de réutilisation sont indiqués dans la trousse.

## Consignes

1. Ouvrir `activite-longue.R` dans le sous-dossier `datasets/meteo-quebec` du projet RStudio et cliquer sur Source. Les tableaux apparaissent dans Console et les graphiques dans Plots.
2. Lire la série des températures depuis 2020 et les bilans de valeurs manquantes.
3. Comparer les précipitations par saison en distinguant le zoom 0 à 30 mm des données utilisées dans les quartiles.
4. Rédiger une réponse à la question en nommant l’unité observée et une limite de la source.

## Résultat attendu

Les tableaux et graphiques du script, accompagnés d’une interprétation de 6 à 8 lignes répondant à la question.

## Limites à faire nommer

Les jours sans mesure ne sont pas des zéros. Une station et une période limitée ne suffisent pas à caractériser le climat de tout le Québec.

## Code complet

Ce script complet est celui de la trousse. Il lit les fichiers locaux et affiche les résultats dans RStudio.

```{r}
#| label: activity-code
#| echo: false
#| results: asis
render_activity_code()
```

```{r}
#| label: activity-pedagogical-contract
#| echo: false
#| results: asis
render_activity_contract()
```
