---
title: "Portrait descriptif de la météo quotidienne à Québec"
embed-resources: true
---

# Portrait descriptif de la météo quotidienne à Québec

## Contexte

Ce mini-projet prolonge le laboratoire court. Il demande un portrait reproductible de la météo quotidienne observée à Québec, avec une attention explicite aux dates, aux valeurs manquantes et aux limites d'interprétation.

## Objectifs d'apprentissage

- Construire un court rapport Quarto reproductible
- Préparer et importer une table météorologique
- Résumer les températures et les précipitations
- Visualiser une série temporelle quotidienne
- Comparer des distributions saisonnières
- Documenter les valeurs manquantes
- Distinguer analyse descriptive et conclusion climatique

## Données utilisées

Fiche : [Météo quotidienne à Québec](fiche.qmd)

Source pédagogique : `UlavalSSD::MeteoQuebec`.

Source primaire documentée : Environnement et Changement climatique Canada, via `weathercan`.

Fichier préparé : `data/processed/meteo-quebec/meteo_quebec.csv`

## Métadonnées pédagogiques

| Champ | Information |
|---|---|
| Question directrice | Comment produire un portrait descriptif prudent de la météo quotidienne à Québec? |
| Concepts | Séries temporelles; Valeurs manquantes; Visualisation; Statistiques descriptives |
| Niveau | Introduction à intermédiaire |
| Type | Projet ou tâche longue; Étude de cas |
| Contexte | Météorologie québécoise |
| Accroche | Un graphique météo est parlant, mais il doit rester statistiquement prudent |
| Durée | 2-3 heures |
| Matériel | fiche; code; table préparée; source officielle; notes enseignantes |
| Math/stats avancées | non |

## Mandat

Produire un rapport Quarto de 3 à 5 pages qui décrit la météo quotidienne à la station Québec/Jean-Lesage dans la version pédagogique `UlavalSSD` 0.2.0. Le rapport doit contenir :

1. une question d'analyse;
2. un court dictionnaire des variables utilisées;
3. un tableau de valeurs manquantes;
4. un résumé descriptif par saison ou par année;
5. deux visualisations complémentaires;
6. une conclusion qui distingue météo descriptive et climat.

## Étapes recommandées

1. Exécuter `datasets/meteo-quebec/preparation.R`.
2. Importer la table préparée.
3. Vérifier la période couverte.
4. Choisir deux variables principales, par exemple `mean_temp` et `total_precip`.
5. Résumer les valeurs manquantes.
6. Produire une visualisation temporelle.
7. Produire une visualisation comparative par saison ou par mois.
8. Rédiger les limites avant la conclusion.

## Code de départ

À exécuter depuis la racine du projet.

```{r}
#| eval: false
# Load libraries
library(dplyr)
library(ggplot2)
library(readr)

# Prepare data
source("datasets/meteo-quebec/preparation.R")

# Import prepared files
meteo <- read_csv(
  "data/processed/meteo-quebec/meteo_quebec.csv",
  show_col_types = FALSE
)

valeurs_manquantes <- read_csv(
  "data/processed/meteo-quebec/valeurs_manquantes_meteo_quebec.csv",
  show_col_types = FALSE
)

resume_saisons <- read_csv(
  "data/processed/meteo-quebec/resume_saisons_meteo_quebec.csv",
  show_col_types = FALSE
)

# Key checks
meteo |>
  summarise(
    lignes = n(),
    premiere_date = min(date),
    derniere_date = max(date),
    moyenne_temperature = mean(mean_temp, na.rm = TRUE),
    moyenne_precipitation = mean(total_precip, na.rm = TRUE)
  )

valeurs_manquantes |>
  filter(n_missing > 0) |>
  arrange(desc(n_missing))
```

## Visualisations suggérées

```{r}
#| eval: false
# Temperature since 2020
meteo |>
  filter(annee >= 2020) |>
  ggplot(aes(x = date, y = mean_temp)) +
  geom_line(alpha = 0.7, linewidth = 0.3) +
  labs(
    x = "Date",
    y = "Température moyenne quotidienne (°C)",
    title = "Température quotidienne moyenne à Québec depuis 2020"
  )

# Seasonal precipitation distribution
ggplot(meteo, aes(x = saison, y = total_precip)) +
  geom_boxplot(outlier.alpha = 0.25) +
  coord_cartesian(ylim = c(0, 30)) +
  labs(
    x = "Saison",
    y = "Précipitations totales quotidiennes (mm)",
    title = "Distribution saisonnière des précipitations quotidiennes"
  )
```

## Questions à traiter dans le rapport

1. Quelle période le jeu couvre-t-il?
2. Quelles variables sont les plus complètes?
3. Pourquoi `total_rain` et `total_snow` doivent-elles être analysées avec prudence?
4. Que montre le graphique temporel?
5. Que montre la comparaison saisonnière?
6. Quelles conclusions seraient excessives avec une seule station?

## Critères de réussite

Un rapport solide :

- utilise une variable `date` correcte;
- cite la source pédagogique et la source primaire;
- présente les valeurs manquantes avant les conclusions;
- contient deux graphiques lisibles;
- indique les unités des variables;
- ne généralise pas à tout le Québec;
- distingue météo quotidienne et climat.

## Pistes de solution

Une conclusion prudente peut prendre cette forme :

> La station Québec/Jean-Lesage montre une forte saisonnalité des températures quotidiennes et des précipitations observables sur toute la période préparée. Ces résultats décrivent une station et une version pédagogique du jeu; ils ne suffisent pas, seuls, à établir une tendance climatique officielle.

## Prolongements

- Calculer le nombre de jours sous -20 °C par année.
- Décrire les journées de précipitations extrêmes.
- Comparer les résultats avant et après 2000.
- Ajouter une source sur les normales climatiques.
- Construire une courte capsule sur la différence entre météo, variabilité et climat.
