---
title: "Météo quotidienne à Québec"
page-layout: full
toc: false
execute:
  freeze: false
embed-resources: true
body-classes: hub-page resource-page dataset-resource
---

```{r}
#| label: dataset-detail-header
#| echo: false
#| results: asis
source_path <- if (file.exists("R/utils_dataset_page.R")) "R/utils_dataset_page.R" else "../../R/utils_dataset_page.R"
source(source_path)
render_dataset_detail_header()
```

## Ce qui a été vérifié

| Élément | Résultat vérifié |
|---|---|
| Jeu pédagogique | `UlavalSSD::MeteoQuebec` |
| Version du paquet | `UlavalSSD` 0.2.0 |
| Source primaire documentée | Environnement et Changement climatique Canada, via `weathercan` |
| Station documentée | Québec/Jean-Lesage |
| Identifiants de station mentionnés | 5251 et 26892 |
| Lignes dans l'objet source | 20 111 |
| Colonnes dans l'objet source | 11 |
| Table préparée | `data/processed/meteo-quebec/meteo_quebec.csv` |
| Lignes préparées | 20 111 |
| Colonnes préparées | 15 |
| Période préparée | 1970-01-01 à 2025-01-22 |

## Source et conditions

| Champ | Information |
|---|---|
| Source pédagogique | <https://github.com/AurelienNicosiaULaval/UlavalSSD> |
| Source primaire ECCC | <https://climate.weather.gc.ca/historical_data/search_historic_data_e.html> |
| Package `weathercan` | <https://github.com/ropensci/weathercan> |
| Licence ECCC | <https://climate.weather.gc.ca/prods_servs/attachment1_e.html> |
| Licence du paquet pédagogique | MIT |
| Date d'accès | 2026-06-21 |
| Statut | source pédagogique vérifiée dans `UlavalSSD` 0.2.0; préparation locale reproductible |

## Ce que représente une ligne

Une ligne représente une observation météorologique quotidienne pour la station Québec/Jean-Lesage. Elle ne représente pas toute la région de Québec, ni toute la province, ni une moyenne climatique officielle.

| Variable préparée | Rôle |
|---|---|
| `source_dataset` | Origine pédagogique du jeu |
| `station_label` | Station documentée |
| `date` | Date complète de l'observation |
| `annee`, `mois_num`, `mois`, `jour` | Variables temporelles dérivées |
| `saison` | Saison construite à partir du mois |
| `max_temp`, `mean_temp`, `min_temp` | Températures quotidiennes en degrés Celsius |
| `total_precip` | Précipitations totales quotidiennes en millimètres |
| `total_rain` | Pluie quotidienne en millimètres |
| `total_snow` | Neige quotidienne en centimètres |
| `snow_grnd` | Neige au sol en centimètres |

## Taille et résultats R vérifiés

| Indicateur | Valeur |
|---|---:|
| Observations quotidiennes | 20 111 |
| Colonnes préparées | 15 |
| Première date | 1970-01-01 |
| Dernière date | 2025-01-22 |
| Moyenne de `mean_temp` | 4,55 °C |
| Minimum de `mean_temp` | -30,6 °C |
| Maximum de `mean_temp` | 28,1 °C |
| Moyenne de `total_precip` | 3,28 mm |
| Maximum de `total_precip` | 108,5 mm |

## Valeurs manquantes

| Variable | Valeurs manquantes | Pourcentage |
|---|---:|---:|
| `total_snow` | 10 587 | 52,64 % |
| `total_rain` | 10 490 | 52,16 % |
| `snow_grnd` | 8 912 | 44,31 % |
| `total_precip` | 97 | 0,48 % |
| `mean_temp` | 54 | 0,27 % |
| `max_temp` | 53 | 0,26 % |
| `min_temp` | 40 | 0,20 % |

Cette table est un excellent point d'entrée pour enseigner que les variables d'un même jeu n'ont pas toutes la même complétude. Dans un laboratoire d'introduction, il est plus prudent de commencer avec `mean_temp` ou `total_precip` qu'avec `total_rain` ou `total_snow`.

## Résumé par saison

| Saison | Observations | Moyenne de `mean_temp` | Écart-type de `mean_temp` | Précipitation moyenne |
|---|---:|---:|---:|---:|
| Automne | 5 005 | 6,64 °C | 6,94 °C | 3,53 mm |
| Hiver | 4 986 | -10,20 °C | 6,81 °C | 2,82 mm |
| Printemps | 5 060 | 3,53 °C | 8,06 °C | 2,93 mm |
| Été | 5 060 | 18,10 °C | 3,38 °C | 3,85 mm |

Dans cette version du jeu, le printemps présente la plus forte dispersion saisonnière de `mean_temp` selon l'écart-type descriptif.

## Interprétation et contrôles

Le jeu convient très bien à une première analyse descriptive :

1. construire une vraie variable `date`;
2. vérifier les valeurs manquantes;
3. choisir une variable météorologique;
4. résumer par mois, saison ou année;
5. visualiser sans surinterpréter.

Il faut toutefois éviter une erreur fréquente : transformer un graphique de météo quotidienne en conclusion climatique générale. Une analyse climatique demanderait un protocole explicite, une réflexion sur les stations, la continuité des mesures, les normales climatiques, les changements d'instrumentation et les incertitudes.

## Code R minimal

À exécuter depuis la racine du projet.

```{r}
#| eval: false
# Load libraries
library(dplyr)
library(ggplot2)
library(readr)

# Prepare the pedagogical dataset
source("datasets/meteo-quebec/preparation.R")

# Import prepared data
meteo <- read_csv(
  "data/processed/meteo-quebec/meteo_quebec.csv",
  show_col_types = FALSE
)

# Seasonal descriptive summary
meteo |>
  group_by(saison) |>
  summarise(
    n = n(),
    moyenne = mean(mean_temp, na.rm = TRUE),
    ecart_type = sd(mean_temp, na.rm = TRUE),
    .groups = "drop"
  ) |>
  arrange(desc(ecart_type))

# Recent daily temperature graph
meteo |>
  filter(annee >= 2020) |>
  ggplot(aes(x = date, y = mean_temp)) +
  geom_line(alpha = 0.7, linewidth = 0.3) +
  labs(
    x = "Date",
    y = "Température moyenne quotidienne (°C)",
    title = "Température quotidienne moyenne à Québec",
    subtitle = "Station Québec/Jean-Lesage, version pédagogique UlavalSSD 0.2.0"
  )
```


```{r}
#| label: dataset-minimal-result
#| echo: false
#| results: asis
render_dataset_minimal_result()
```

## Limites et précautions

- Le jeu préparé est une version pédagogique fixe, pas une extraction ECCC en temps réel.
- Les résultats décrivent une station, pas tout le Québec.
- Les variables `total_rain`, `total_snow` et `snow_grnd` contiennent beaucoup de valeurs manquantes.
- Une tendance visuelle ne suffit pas à établir une conclusion climatique.
- Les analyses officielles devraient repartir de la source ECCC et documenter les stations, les périodes et les critères de qualité.

## Références utilisées

- Environnement et Changement climatique Canada. 2026. Données historiques climatiques. <https://climate.weather.gc.ca/historical_data/search_historic_data_e.html>
- LaZerte et Albers. 2018. `weathercan`: Download and format weather data from Environment and Climate Change Canada. <https://github.com/ropensci/weathercan>
- UlavalSSD. 2025. `MeteoQuebec`, version 0.2.0. <https://github.com/AurelienNicosiaULaval/UlavalSSD>

```{r}
#| label: dataset-detail-footer
#| echo: false
#| results: asis
render_dataset_detail_footer()
```
