---
title: "Laboratoire - Disponibilité instantanée des stations BIXI"
embed-resources: true
---

# Laboratoire - Disponibilité instantanée des stations BIXI


Comment décrire la disponibilité des vélos BIXI dans un instantané?

Durée : 30-45 minutes. Niveau : Introduction.

## Préparation enseignante

Télécharger la trousse ci-dessous. Extraire le ZIP, puis double-cliquer sur `Donnees-bleues.Rproj`. Avant la séance, ouvrir `installer-packages.R` et cliquer sur Source avec une connexion Internet.

Une fois les packages installés, les scripts utilisent les fichiers inclus et peuvent être exécutés hors ligne.

```{r}
#| label: activity-classroom-resources
#| echo: false
#| results: asis
source(if (file.exists("R/utils_activity_contract.R")) "R/utils_activity_contract.R" else "../../R/utils_activity_contract.R")
render_activity_resources()
```

## Contexte

Cette activité utilise la fiche [État des stations BIXI](fiche.qmd). Unité : Une station BIXI dans un instantané de disponibilité.

Source : [BIXI Montréal / Données Québec](https://www.donneesquebec.ca/recherche/dataset/vmtl-bixi-etat-des-stations). Les dates de préparation, les fichiers et les conditions de réutilisation sont indiqués dans la trousse.

## Consignes

1. Ouvrir `activite-courte.R` dans le sous-dossier `datasets/bixi` du projet RStudio et cliquer sur Source. Les tableaux apparaissent dans Console et les graphiques dans Plots.
2. Vérifier le ratio vélos disponibles/capacité pour les stations de capacité positive.
3. Calculer la proportion sous 25 %, repérer les stations sans vélo et lire l’histogramme.
4. Rédiger une réponse à la question en nommant l’unité observée et une limite de la source.

## Résultat attendu

Les tableaux et graphiques du script, accompagnés d’une interprétation de 6 à 8 lignes répondant à la question.

## Limites à faire nommer

Un instantané ne mesure ni la demande, ni les trajets, ni le rééquilibrage. Le statut opérationnel peut expliquer une disponibilité nulle.

## Code complet

Ce script complet est celui de la trousse. Il lit les fichiers locaux et affiche les résultats dans RStudio.

```{r}
#| label: activity-code
#| echo: false
#| results: asis
render_activity_code()
```

```{r}
#| label: activity-pedagogical-contract
#| echo: false
#| results: asis
render_activity_contract()
```
