---
title: "Mini-projet - Rapport BIXI sur un instantané GBFS"
embed-resources: true
---

# Mini-projet - Rapport BIXI sur un instantané GBFS


La disponibilité varie-t-elle entre groupes de capacité de stations?

Durée : 2-3 heures. Niveau : Intermédiaire.

## Préparation enseignante

Télécharger la trousse ci-dessous. Extraire le ZIP, puis double-cliquer sur `Donnees-bleues.Rproj`. Avant la séance, ouvrir `installer-packages.R` et cliquer sur Source avec une connexion Internet.

Une fois les packages installés, les scripts utilisent les fichiers inclus et peuvent être exécutés hors ligne.

```{r}
#| label: activity-classroom-resources
#| echo: false
#| results: asis
source(if (file.exists("R/utils_activity_contract.R")) "R/utils_activity_contract.R" else "../../R/utils_activity_contract.R")
render_activity_resources()
```

## Contexte

Cette activité utilise la fiche [État des stations BIXI](fiche.qmd). Unité : Une station BIXI dans un instantané de disponibilité.

Source : [BIXI Montréal / Données Québec](https://www.donneesquebec.ca/recherche/dataset/vmtl-bixi-etat-des-stations). Les dates de préparation, les fichiers et les conditions de réutilisation sont indiqués dans la trousse.

## Consignes

1. Ouvrir `activite-longue.R` dans le sous-dossier `datasets/bixi` du projet RStudio et cliquer sur Source. Les tableaux apparaissent dans Console et les graphiques dans Plots.
2. Comparer les médianes d’occupation et les proportions sans vélo par groupe et statut.
3. Examiner les boîtes à moustaches et l’étendue des heures des rapports.
4. Rédiger une réponse à la question en nommant l’unité observée et une limite de la source.

## Résultat attendu

Les tableaux et graphiques du script, accompagnés d’une interprétation de 6 à 8 lignes répondant à la question.

## Limites à faire nommer

Un instantané ne mesure ni la demande, ni les trajets, ni le rééquilibrage. Le statut opérationnel peut expliquer une disponibilité nulle.

## Code complet

Ce script complet est celui de la trousse. Il lit les fichiers locaux et affiche les résultats dans RStudio.

```{r}
#| label: activity-code
#| echo: false
#| results: asis
render_activity_code()
```

```{r}
#| label: activity-pedagogical-contract
#| echo: false
#| results: asis
render_activity_contract()
```
