---
title: "État des stations BIXI"
page-layout: full
toc: false
execute:
  freeze: false
---

```{r}
#| label: dataset-detail-header
#| echo: false
#| results: asis
source_path <- if (file.exists("R/utils_dataset_page.R")) "R/utils_dataset_page.R" else "../../R/utils_dataset_page.R"
source(source_path)
render_dataset_detail_header()
```

## Pourquoi ce jeu est intéressant

Ce jeu de données décrit l'état instantané des stations BIXI à Montréal. Il relie trois dimensions très pédagogiques : localisation, capacité et disponibilité opérationnelle.

Il est utile en science des données parce qu'il oblige à joindre deux flux JSON, à construire des ratios, à distinguer variables fixes et variables instantanées, et à contrôler les coordonnées avant de cartographier.

Question d'analyse : que peut-on dire de la disponibilité des vélos dans un instantané BIXI, et quelles conclusions faut-il éviter sans série temporelle?

## Ce qui a été vérifié

| Élément | Résultat vérifié |
|---|---|
| Paquet CKAN | `89fdc53c-cf70-485f-ab1a-9b10044d9f15` |
| Ressource CKAN | `b50b99c2-fd80-4dad-ae1b-47d5e0654500` |
| Source officielle | Données Québec / BIXI Montréal |
| Ressources dans le paquet | 1 ressource |
| Ressource officielle | Flux GBFS `https://gbfs.velobixi.com/gbfs/gbfs.json` |
| Flux préparés ici | `station_information.json` et `station_status.json`, version française |
| Licence | Attribution (CC-BY 4.0), selon les métadonnées CKAN consultées le 2026-06-21 |
| Dernière modification du paquet CKAN | 2026-06-21 |
| Dernière modification de la ressource CKAN | 2026-06-21 |
| Table préparée | `data/processed/bixi/stations_bixi_snapshot.csv` |
| Résumés préparés | ressources CKAN, flux GBFS, groupes de capacité, état opérationnel, valeurs manquantes |

## Source et conditions

| Champ | Information |
|---|---|
| Page Données Québec | <https://www.donneesquebec.ca/recherche/dataset/vmtl-bixi-etat-des-stations> |
| API CKAN | <https://www.donneesquebec.ca/recherche/api/3/action/package_show?id=vmtl-bixi-etat-des-stations> |
| Découverte GBFS | <https://gbfs.velobixi.com/gbfs/gbfs.json> |
| Flux stations | <https://gbfs.velobixi.com/gbfs/fr/station_information.json> |
| Flux état | <https://gbfs.velobixi.com/gbfs/fr/station_status.json> |
| Territoire | Montréal |
| Date d'accès | 2026-06-21 |
| Instantané préparé | 2026-06-21 à 08:20 EDT |
| TTL observé | 10 secondes |

La description officielle indique que le jeu présente les stations du réseau de vélos en libre-service BIXI Montréal, notamment leur position géographique, le nombre de vélos disponibles et le nombre de bornes disponibles. Les droits de propriété intellectuelle sont attribués à BIXI Montréal dans la fiche Données Québec.

## Ce que représente une ligne

Une ligne représente une station BIXI dans un instantané du flux GBFS, après jointure entre les informations fixes de la station et son état opérationnel courant.

Une ligne n'est pas un trajet, une personne, une journée complète, ni une mesure directe de la demande. Les valeurs peuvent changer quelques secondes plus tard.

## Variables principales

| Variable préparée | Rôle | Point de vigilance |
|---|---|---|
| `station_id` | Clé de jointure | Identifiant commun aux deux flux |
| `name` | Nom de la station | Utile pour inspecter les cas particuliers |
| `lat`, `lon` | Coordonnées publiées | 8 stations ont `0,0` dans l'instantané et doivent être exclues des cartes |
| `capacity` | Nombre de bornes | Dénominateur principal |
| `groupe_capacite` | Classe préparée de capacité | Aide à comparer les petites et grandes stations |
| `num_bikes_available` | Vélos disponibles | Mesure instantanée |
| `num_bikes_classic_available` | Vélos classiques disponibles | Calculé à partir du total et des vélos électriques |
| `num_ebikes_available` | Vélos électriques disponibles | Sert à calculer la part électrique |
| `num_docks_available` | Bornes disponibles | Complément opérationnel des vélos disponibles |
| `taux_occupation` | Vélos disponibles divisés par capacité | Calculé seulement si la capacité est positive |
| `taux_bornes_libres` | Bornes disponibles divisées par capacité | Mesure l'espace disponible pour retourner un vélo |
| `part_velos_electriques` | Vélos électriques disponibles divisés par vélos disponibles | Manquante quand aucun vélo n'est disponible |
| `etat_operationnel` | État préparé de la station | Distingue les stations disponibles et non installées |
| `coordonnees_valides` | Contrôle préparé des coordonnées | Nécessaire avant toute carte |

## RÉSULTATS R

Les résultats ci-dessous proviennent de `preparation.R`, exécuté sur les flux GBFS téléchargés le 2026-06-21 à 08:20 EDT.

| Indicateur | Valeur |
|---|---:|
| Ressources CKAN documentées | 1 |
| Flux français dans le fichier de découverte GBFS | 4 |
| Lignes dans `station_information` | 1 084 |
| Colonnes dans `station_information` | 13 |
| Lignes dans `station_status` | 1 084 |
| Colonnes dans `station_status` | 13 |
| Lignes préparées | 1 084 |
| Colonnes préparées | 28 |
| Stations installées | 1 072 |
| Stations disponibles pour location et retour | 1 072 |
| Stations avec coordonnées valides | 1 076 |
| Stations avec coordonnées `0,0` | 8 |
| Capacité totale | 24 183 bornes |
| Capacité médiane | 21 bornes |
| Vélos disponibles | 10 800 |
| Vélos classiques disponibles | 8 522 |
| Vélos électriques disponibles | 2 278 |
| Bornes disponibles | 12 501 |
| Vélos désactivés | 792 |
| Bornes désactivées | 90 |
| Taux d'occupation médian | 0,444 |
| Part médiane de vélos électriques parmi les vélos disponibles | 0,143 |
| Stations sous 25 % d'occupation | 28,0 % |
| Stations au-dessus de 75 % d'occupation | 19,1 % |
| Stations sans vélo disponible | 63 |
| Stations sans borne disponible | 36 |

## Groupes de capacité

| Groupe de capacité | Stations | Capacité totale | Vélos disponibles | Vélos électriques disponibles | Bornes disponibles | Occupation médiane |
|---|---:|---:|---:|---:|---:|---:|
| Station moyenne, 16 à 25 bornes | 625 | 12 972 | 6 160 | 1 387 | 6 321 | 0,474 |
| Grande station, 26 à 35 bornes | 213 | 6 221 | 2 674 | 387 | 3 364 | 0,371 |
| Petite station, 15 bornes ou moins | 196 | 2 769 | 1 280 | 424 | 1 333 | 0,467 |
| Très grande station, 36 bornes ou plus | 50 | 2 221 | 686 | 80 | 1 483 | 0,154 |

Cette table décrit un instantané. Elle ne mesure pas la demande, la rotation des vélos ou la performance du rééquilibrage.

## État opérationnel

| État opérationnel | Stations | Pourcentage |
|---|---:|---:|
| Disponible pour location et retour | 1 072 | 98,9 % |
| Non installée | 12 | 1,1 % |

Les stations non installées ne doivent pas être traitées comme des stations vides ordinaires. Plusieurs ont aussi des coordonnées non cartographiables.

## Valeurs manquantes principales

| Variable | Valeurs manquantes | Pourcentage |
|---|---:|---:|
| `part_velos_electriques` | 63 | 5,81 % |
| `taux_bornes_libres` | 2 | 0,18 % |
| `taux_occupation` | 2 | 0,18 % |

La variable `part_velos_electriques` est manquante lorsque le dénominateur est nul, c'est-à-dire lorsqu'aucun vélo n'est disponible dans la station.

## Lecture statistique

Une analyse prudente suit cet ordre :

1. identifier l'instant exact du téléchargement;
2. joindre `station_information` et `station_status` par `station_id`;
3. distinguer variables fixes et variables instantanées;
4. filtrer les coordonnées invalides avant les cartes;
5. calculer les ratios seulement avec une capacité positive;
6. séparer disponibilité opérationnelle et demande des usagers;
7. éviter toute conclusion temporelle sans plusieurs instantanés comparables.

Les données sont excellentes pour enseigner l'importation JSON, les jointures et la communication responsable d'indicateurs opérationnels.

## Concepts enseignables

- importation de flux JSON;
- découverte GBFS;
- jointure par identifiant;
- ratios et dénominateurs;
- coordonnées invalides;
- visualisation de distributions;
- cartes de points;
- limites d'un instantané temps réel.

## Score zéro déchet

| Dimension | Score | Justification |
|---|---:|---|
| Contexte québécois | 3 | Service de mobilité montréalais |
| Accessibilité pédagogique | 3 | Les variables sont concrètes et rapidement interprétables |
| Qualité documentaire | 3 | Page Données Québec, API CKAN et flux GBFS |
| Potentiel de nettoyage | 2 | Jointure, ratios et contrôle des coordonnées |
| Potentiel de visualisation | 3 | Histogrammes, nuages de points et cartes |
| Potentiel de statistique descriptive | 3 | Résumés naturels de capacité et disponibilité |
| Potentiel d'inférence | 1 | Un instantané seul limite fortement l'inférence |
| Potentiel de modélisation | 2 | Modélisation exploratoire possible avec plusieurs instantanés |
| Potentiel éthique | 2 | Discussion sur l'accès territorial au service |
| Réutilisabilité | 3 | Utile en importation, EDA, cartographie et communication |

Total : 25 sur 30.

## Activité courte

En 30 à 45 minutes, calculer le taux d'occupation des stations, produire un histogramme et expliquer pourquoi un instantané ne mesure pas la demande.

## Activité longue

En 2 à 3 heures, produire un mini-rapport sur la disponibilité BIXI avec jointure GBFS, contrôle des coordonnées, carte filtrée et section de limites.

## Code R minimal

À exécuter depuis la racine du projet.

```{r}
#| eval: false
# Load libraries
library(dplyr)
library(ggplot2)
library(readr)

# Download, validate and prepare the official GBFS feeds
source("datasets/bixi/preparation.R")

# Import prepared data
stations <- read_csv(
  "data/processed/bixi/stations_bixi_snapshot.csv",
  show_col_types = FALSE
)

# Visualise station occupancy
stations |>
  filter(!is.na(taux_occupation), capacity > 0) |>
  ggplot(aes(x = taux_occupation)) +
  geom_histogram(binwidth = 0.05, boundary = 0, fill = "#325EA8", color = "white") +
  labs(
    x = "Taux d'occupation instantané",
    y = "Nombre de stations",
    title = "Occupation instantanée des stations BIXI",
    subtitle = "Un instantané ne mesure pas la demande quotidienne"
  )
```

## Limites et précautions

- Les données changent rapidement; les résultats décrivent un instantané.
- Un faible nombre de vélos disponibles peut refléter une forte demande, un rééquilibrage incomplet ou un moment particulier de la journée.
- Les coordonnées `0,0` doivent être exclues avant toute carte.
- La disponibilité observée ne mesure ni les trajets, ni les arrivées, ni les départs.
- Les comparaisons territoriales exigent une source géographique et plusieurs observations temporelles.

## Extensions

- Comparer les petites, moyennes et grandes stations.
- Cartographier seulement les stations avec `coordonnees_valides == TRUE`.
- Collecter plusieurs instantanés et comparer matin, midi et soir.
- Étudier séparément les vélos électriques et classiques.
- Construire un tableau de bord statique avec horodatage visible.

## Références utilisées

- Données Québec. 2026. État des stations. <https://www.donneesquebec.ca/recherche/dataset/vmtl-bixi-etat-des-stations>
- Données Québec. 2026. API CKAN, paquet `vmtl-bixi-etat-des-stations`. <https://www.donneesquebec.ca/recherche/api/3/action/package_show?id=vmtl-bixi-etat-des-stations>
- BIXI Montréal. 2026. Flux GBFS de découverte. <https://gbfs.velobixi.com/gbfs/gbfs.json>
- BIXI Montréal. 2026. Flux GBFS `station_information`. <https://gbfs.velobixi.com/gbfs/fr/station_information.json>
- BIXI Montréal. 2026. Flux GBFS `station_status`. <https://gbfs.velobixi.com/gbfs/fr/station_status.json>

```{r}
#| label: dataset-detail-footer
#| echo: false
#| results: asis
render_dataset_detail_footer()
```
