---
title: "Mini-projet - Emploi régional"
embed-resources: true
---

# Mini-projet - Emploi régional


Comment les taux d’emploi et de chômage évoluent-ils au Québec?

Durée : 2-3 heures. Niveau : Introduction à intermédiaire.

## Préparation enseignante

Télécharger la trousse ci-dessous. Extraire le ZIP, puis double-cliquer sur `Donnees-bleues.Rproj`. Avant la séance, ouvrir `installer-packages.R` et cliquer sur Source avec une connexion Internet.

Consulter les conditions de l’ISQ, puis ouvrir `preparer-donnees.R` et cliquer sur Source avec Internet pour obtenir les CSV sur votre ordinateur. Les données ne sont pas incluses dans la trousse et ne doivent pas être redistribuées sans autorisation applicable.

```{r}
#| label: activity-classroom-resources
#| echo: false
#| results: asis
source(if (file.exists("R/utils_activity_contract.R")) "R/utils_activity_contract.R" else "../../R/utils_activity_contract.R")
render_activity_resources()
```

## Contexte

Cette activité utilise la fiche [Emploi régional au Québec](fiche.qmd). Unité : Un indicateur mensuel pour un territoire, avec son unité et son indicateur de qualité.

Source : [Institut de la statistique du Québec / Statistique Canada, Enquête sur la population active](https://statistique.quebec.ca/fr/document/population-active-emploi-et-chomage-regions-administratives-rmr-et-quebec). Les dates de préparation, les fichiers et les conditions de réutilisation sont indiqués dans la trousse.

## Consignes

1. Ouvrir `activite-longue.R` dans le sous-dossier `datasets/emploi-regional-quebec` du projet RStudio et cliquer sur Source. Les tableaux apparaissent dans Console et les graphiques dans Plots.
2. Comparer les séries temporelles des deux indicateurs dans les territoires retenus par le script.
3. Distinguer une variation observée d’une explication causale.
4. Rédiger une réponse à la question en nommant l’unité observée et une limite de la source.

## Résultat attendu

Les tableaux et graphiques du script, accompagnés d’une interprétation de 6 à 8 lignes répondant à la question.

## Limites à faire nommer

Il s’agit d’estimations d’enquête. Les unités, indicateurs de qualité et territoires doivent être conservés; les écarts ne prouvent pas une cause économique.

## Code complet

Ce script complet est celui de la trousse. Il lit les fichiers locaux et affiche les résultats dans RStudio.

```{r}
#| label: activity-code
#| echo: false
#| results: asis
render_activity_code()
```

```{r}
#| label: activity-pedagogical-contract
#| echo: false
#| results: asis
render_activity_contract()
```
