---
title: "Laboratoire - Emploi régional"
embed-resources: true
---

# Laboratoire - Emploi régional


Comment les taux de chômage évoluent-ils dans les territoires retenus?

Durée : 60-90 minutes. Niveau : Introduction à intermédiaire.

## Préparation enseignante

Télécharger la trousse ci-dessous. Extraire le ZIP, puis double-cliquer sur `Donnees-bleues.Rproj`. Avant la séance, ouvrir `installer-packages.R` et cliquer sur Source avec une connexion Internet.

Consulter les conditions de l’ISQ, puis ouvrir `preparer-donnees.R` et cliquer sur Source avec Internet pour obtenir les CSV sur votre ordinateur. Les données ne sont pas incluses dans la trousse et ne doivent pas être redistribuées sans autorisation applicable.

```{r}
#| label: activity-classroom-resources
#| echo: false
#| results: asis
source(if (file.exists("R/utils_activity_contract.R")) "R/utils_activity_contract.R" else "../../R/utils_activity_contract.R")
render_activity_resources()
```

## Contexte

Cette activité utilise la fiche [Emploi régional au Québec](fiche.qmd). Unité : Un indicateur mensuel pour un territoire, avec son unité et son indicateur de qualité.

Source : [Institut de la statistique du Québec / Statistique Canada, Enquête sur la population active](https://statistique.quebec.ca/fr/document/population-active-emploi-et-chomage-regions-administratives-rmr-et-quebec). Les dates de préparation, les fichiers et les conditions de réutilisation sont indiqués dans la trousse.

## Consignes

1. Ouvrir `activite-courte.R` dans le sous-dossier `datasets/emploi-regional-quebec` du projet RStudio et cliquer sur Source. Les tableaux apparaissent dans Console et les graphiques dans Plots.
2. Comparer les séries du Québec, de Montréal et de la Capitale-Nationale dans leur unité.
3. Lire les indicateurs de qualité avant de commenter les écarts.
4. Rédiger une réponse à la question en nommant l’unité observée et une limite de la source.

## Résultat attendu

Les tableaux et graphiques du script, accompagnés d’une interprétation de 6 à 8 lignes répondant à la question.

## Limites à faire nommer

Il s’agit d’estimations d’enquête. Les unités, indicateurs de qualité et territoires doivent être conservés; les écarts ne prouvent pas une cause économique.

## Code complet

Ce script complet est celui de la trousse. Il lit les fichiers locaux et affiche les résultats dans RStudio.

```{r}
#| label: activity-code
#| echo: false
#| results: asis
render_activity_code()
```

```{r}
#| label: activity-pedagogical-contract
#| echo: false
#| results: asis
render_activity_contract()
```
