---
title: "Couverture territoriale et temporelle des stations RSQAQ"
embed-resources: true
---

# Couverture territoriale et temporelle des stations RSQAQ


Comment décrire la répartition du réseau de stations?

Durée : 2-3 heures. Niveau : Introduction à intermédiaire.

## Préparation enseignante

Télécharger la trousse ci-dessous. Extraire le ZIP, puis double-cliquer sur `Donnees-bleues.Rproj`. Avant la séance, ouvrir `installer-packages.R` et cliquer sur Source avec une connexion Internet.

Une fois les packages installés, les scripts utilisent les fichiers inclus et peuvent être exécutés hors ligne.

```{r}
#| label: activity-classroom-resources
#| echo: false
#| results: asis
source(if (file.exists("R/utils_activity_contract.R")) "R/utils_activity_contract.R" else "../../R/utils_activity_contract.R")
render_activity_resources()
```

## Contexte

Cette activité utilise la fiche [Stations du réseau de qualité de l'air du Québec](fiche.qmd). Unité : Une station du répertoire du réseau québécois de surveillance de la qualité de l’air.

Source : [Données Québec / MELCCFP / RSQAQ](https://www.donneesquebec.ca/recherche/dataset/rsqaq-stations). Les dates de préparation, les fichiers et les conditions de réutilisation sont indiqués dans la trousse.

## Consignes

1. Ouvrir `activite-longue.R` dans le sous-dossier `datasets/qualite-air` du projet RStudio et cliquer sur Source. Les tableaux apparaissent dans Console et les graphiques dans Plots.
2. Comparer les régions et les décennies d’ouverture.
3. Lire la carte des stations sans la présenter comme une carte de pollution.
4. Rédiger une réponse à la question en nommant l’unité observée et une limite de la source.

## Résultat attendu

Les tableaux et graphiques du script, accompagnés d’une interprétation de 6 à 8 lignes répondant à la question.

## Limites à faire nommer

Un répertoire de stations ne contient pas de concentrations. L’absence de date de fermeture ne certifie pas un fonctionnement actuel.

## Code complet

Ce script complet est celui de la trousse. Il lit les fichiers locaux et affiche les résultats dans RStudio.

```{r}
#| label: activity-code
#| echo: false
#| results: asis
render_activity_code()
```

```{r}
#| label: activity-pedagogical-contract
#| echo: false
#| results: asis
render_activity_contract()
```
