---
title: "Titre de l’activité à renseigner"
embed-resources: true
body-classes: hub-page resource-page activity-resource
page-layout: full
toc: false
---

```{r}
#| label: activity-resource-header
#| echo: false
#| results: asis
source(if (file.exists("R/utils_activity_contract.R")) "R/utils_activity_contract.R" else "../../R/utils_activity_contract.R")
render_activity_header()
```

## Préparation enseignante

Décrire le parcours : télécharger la trousse, extraire le ZIP, ouvrir le projet RStudio, installer les packages avant la séance, puis cliquer sur Source dans le script. Nommer toute acquisition préalable et ses conditions.

```{r}
#| label: activity-classroom-resources
#| echo: false
#| results: asis
source(if (file.exists("R/utils_activity_contract.R")) "R/utils_activity_contract.R" else "../../R/utils_activity_contract.R")
render_activity_resources()
```

## Contexte

Nommer le fichier utilisé et relier sa fiche. Ne reprendre que les précisions nécessaires aux consignes.

<!-- La question, la production attendue et les prérequis viennent du fichier YAML.
Les consignes donnent les étapes; les critères décrivent comment vérifier le résultat. -->

## Consignes

1. Ouvrir le script R annoncé et cliquer sur Source.
2. Indiquer un calcul effectivement fourni dans le script.
3. Indiquer la comparaison ou la visualisation attendue.
4. Répondre à la question avec une limite précise de la source.

## Limites à faire nommer

Nommer les limites propres à la source, aux unités, aux dénominateurs et aux valeurs manquantes.

```{r}
#| label: activity-pedagogical-contract
#| echo: false
#| results: asis
render_activity_contract()
```

## Code complet

Le script R associé doit être complet, lire des fichiers locaux et afficher ses tableaux et graphiques avec `print()`. Les tests des archives exécutent l’analyse séparément du rendu.

```{r}
#| label: activity-code
#| echo: false
#| results: asis
render_activity_code()
```
