---
title: "Titre de l’activité à renseigner"
embed-resources: true
---

# Titre de l’activité à renseigner

Indiquer ici la question directrice, la durée et le niveau canonique.

## Préparation enseignante

Décrire le parcours : télécharger la trousse, extraire le ZIP, ouvrir le projet RStudio, installer les packages avant la séance, puis cliquer sur Source dans le script. Nommer toute acquisition préalable et ses conditions.

```{r}
#| label: activity-classroom-resources
#| echo: false
#| results: asis
source(if (file.exists("R/utils_activity_contract.R")) "R/utils_activity_contract.R" else "../../R/utils_activity_contract.R")
render_activity_resources()
```

## Contexte

Nommer la source, l’unité statistique et la période d’observation. Relier la fiche du jeu.

## Consignes

1. Ouvrir le script R annoncé et cliquer sur Source.
2. Indiquer un calcul effectivement fourni dans le script.
3. Indiquer la comparaison ou la visualisation attendue.
4. Répondre à la question avec une limite précise de la source.

## Résultat attendu

Décrire les sorties du script et la production à remettre.

## Limites à faire nommer

Nommer les limites propres à la source, aux unités, aux dénominateurs et aux valeurs manquantes.

## Code complet

Le script R associé doit être complet, lire des fichiers locaux et afficher ses tableaux et graphiques avec `print()`. Les tests des archives exécutent l’analyse séparément du rendu.

```{r}
#| label: activity-code
#| echo: false
#| results: asis
render_activity_code()
```

```{r}
#| label: activity-pedagogical-contract
#| echo: false
#| results: asis
render_activity_contract()
```
