---
title: "Nom du jeu de données"
embed-resources: true
page-layout: full
toc: false
execute:
  freeze: false
---

```{r}
#| label: dataset-detail-header
#| echo: false
#| results: asis
source_path <- if (file.exists("R/utils_dataset_page.R")) "R/utils_dataset_page.R" else "../../R/utils_dataset_page.R"
source(source_path)
render_dataset_detail_header()
```

## Pourquoi ce jeu est intéressant

Décrire le contexte pédagogique, québécois ou canadien, et préciser ce que ce jeu permet réellement d'enseigner en statistique ou en science des données.

## Source

| Champ | Information |
|---|---|
| Organisme producteur | Je ne sais pas. |
| URL | Je ne sais pas. |
| Licence | Je ne sais pas. |
| Date d'accès | Je ne sais pas. |
| Fréquence de mise à jour | Je ne sais pas. |

## Ce que représente une ligne

Décrire l'unité statistique avec précision. Indiquer si une ligne représente une personne, une station, une année, un territoire, un événement, une mesure ou une entité administrative.

## Variables principales

| Variable | Type | Description | Exemple | Remarques pédagogiques |
|---|---|---|---|---|
| variable | type | description | exemple | remarque |

## Taille et structure

| Élément | Information |
|---|---|
| Nombre de lignes | Je ne sais pas. |
| Nombre de colonnes | Je ne sais pas. |
| Structure | Je ne sais pas. |
| Format | Je ne sais pas. |

## Concepts enseignables

- importation;
- nettoyage;
- visualisation;
- statistique descriptive;
- communication;
- limites d'interprétation.

## Score zéro déchet

| Dimension | Score | Justification |
|---|---:|---|
| Contexte québécois | 0 | À compléter. |
| Accessibilité pédagogique | 0 | À compléter. |
| Qualité documentaire | 0 | À compléter. |
| Potentiel de nettoyage | 0 | À compléter. |
| Potentiel de visualisation | 0 | À compléter. |
| Potentiel de statistique descriptive | 0 | À compléter. |
| Potentiel d'inférence | 0 | À compléter. |
| Potentiel de modélisation | 0 | À compléter. |
| Potentiel de discussion éthique | 0 | À compléter. |
| Réutilisabilité dans plusieurs cours | 0 | À compléter. |

Total : 0 sur 30.

## Activité courte

Décrire une activité de 30 à 45 minutes.

## Activité longue

Décrire une activité de 2 à 3 heures.

## Projet possible

Décrire un projet de session possible.

## Questions pédagogiques possibles

1. Question à compléter.
2. Question à compléter.
3. Question à compléter.
4. Question à compléter.
5. Question à compléter.

## Code R minimal

```{r}
#| eval: false
library(readr)

donnees <- read_csv("URL_SOURCE_VERIFIEE")

str(donnees)
```

## Limites et précautions

- À compléter.

## Extensions

- Extension intro : à compléter.
- Extension intermédiaire : à compléter.
- Extension avancée : à compléter.
- Extension communication scientifique : à compléter.

```{r}
#| label: dataset-detail-footer
#| echo: false
#| results: asis
render_dataset_detail_footer()
```
