---
title: "Nom du jeu de données"
page-layout: full
toc: false
execute:
  freeze: false
embed-resources: true
body-classes: hub-page resource-page dataset-resource
---

```{r}
#| label: dataset-detail-header
#| echo: false
#| results: asis
source_path <- if (file.exists("R/utils_dataset_page.R")) "R/utils_dataset_page.R" else "../../R/utils_dataset_page.R"
source(source_path)
render_dataset_detail_header()
```

<!-- Le modèle affiche la description, les repères, le téléchargement, les limites
et les activités depuis metadata.yml et les métadonnées des activités.
Compléter ces champs sans les recopier dans le corps ci-dessous. -->

## Variables

| Variable | Définition et unité | Valeurs manquantes ou codage particulier |
|---|---|---|
| À renseigner | À vérifier dans le dictionnaire source | À documenter |

## Préparation

Décrire les fichiers utilisés, les critères de sélection et les transformations effectivement appliquées. Relier le script reproductible et le dictionnaire des variables. Distinguer les versions si les résultats ci-dessous portent sur un autre fichier que celui offert au téléchargement.

## Contrôles et limites détaillées

Documenter les contrôles effectués, leurs résultats et les conséquences pour l’analyse. Les limites déterminantes doivent également figurer dans `essential_limits`, visible sans déplier cette documentation.

## Références et attributions détaillées

Nommer les producteurs, les auteurs de l’adaptation et leurs rôles. Relier les sources et préciser leurs licences respectives. Les crédits courts, les dates de la fiche et les usages documentés sont affichés automatiquement.

```{r}
#| label: dataset-detail-footer
#| echo: false
#| results: asis
render_dataset_detail_footer()
```
