---
title: "Laboratoire - Catégories de requêtes 311 par arrondissement"
embed-resources: true
---

# Laboratoire - Catégories de requêtes 311 par arrondissement


Quelles activités sont fréquentes dans l’échantillon de demandes 311?

Durée : 30-45 minutes. Niveau : Introduction.

## Préparation enseignante

Télécharger la trousse ci-dessous. Extraire le ZIP, puis double-cliquer sur `Donnees-bleues.Rproj`. Avant la séance, ouvrir `installer-packages.R` et cliquer sur Source avec une connexion Internet.

Une fois les packages installés, les scripts utilisent les fichiers inclus et peuvent être exécutés hors ligne.

```{r}
#| label: activity-classroom-resources
#| echo: false
#| results: asis
source(if (file.exists("R/utils_activity_contract.R")) "R/utils_activity_contract.R" else "../../R/utils_activity_contract.R")
render_activity_resources()
```

## Contexte

Cette activité utilise la fiche [Demandes de services citoyennes 311 à Montréal](fiche.qmd). Unité : Une demande du tirage conservé parmi les demandes autres que Information.

Source : [Données Québec / Ville de Montréal](https://www.donneesquebec.ca/recherche/dataset/vmtl-requete-311). Les dates de préparation, les fichiers et les conditions de réutilisation sont indiqués dans la trousse.

## Consignes

1. Ouvrir `activite-courte.R` dans le sous-dossier `datasets/requetes-311` du projet RStudio et cliquer sur Source. Les tableaux apparaissent dans Console et les graphiques dans Plots.
2. Compter les demandes par activité et par nature.
3. Comparer les dix activités les plus présentes en conservant la mention d’échantillon.
4. Rédiger une réponse à la question en nommant l’unité observée et une limite de la source.

## Résultat attendu

Les tableaux et graphiques du script, accompagnés d’une interprétation de 6 à 8 lignes répondant à la question.

## Limites à faire nommer

Il s’agit d’un échantillon de demandes, pas d’un recensement des problèmes. Un délai de changement de statut n’est pas nécessairement un délai de résolution.

## Code complet

Ce script complet est celui de la trousse. Il lit les fichiers locaux et affiche les résultats dans RStudio.

```{r}
#| label: activity-code
#| echo: false
#| results: asis
render_activity_code()
```

```{r}
#| label: activity-pedagogical-contract
#| echo: false
#| results: asis
render_activity_contract()
```
