---
title: "Demandes de services citoyennes 311 à Montréal"
embed-resources: true
page-layout: full
toc: false
execute:
  freeze: false
---

```{r}
#| label: dataset-detail-header
#| echo: false
#| results: asis
source_path <- if (file.exists("R/utils_dataset_page.R")) "R/utils_dataset_page.R" else "../../R/utils_dataset_page.R"
source(source_path)
render_dataset_detail_header()
```

## Pourquoi ce jeu est intéressant

Ce jeu de données décrit des demandes citoyennes soumises à la Ville de Montréal par le système 311, par courriel ou dans les Bureaux Accès Montréal. Il permet d'étudier des catégories de services municipaux très concrètes : déchets, voirie, éclairage, déneigement, espaces publics et suivi des demandes.

Il est utile en science des données parce qu'il combine un fichier très volumineux, des dates, des catégories textuelles, des canaux de provenance, des statuts, des arrondissements et des coordonnées. Il oblige aussi à discuter ce que mesure un canal administratif : des demandes reçues, pas directement les besoins réels de la population.

Question d'analyse : quelles catégories de demandes non-Information dominent dans un échantillon pédagogique du 311, et quelles limites faut-il mentionner avant de comparer les arrondissements?

## Ce qui a été vérifié

| Élément | Résultat vérifié |
|---|---|
| Paquet CKAN | `5866f832-676d-4b07-be6a-e99c21eb17e4` |
| Source officielle | Données Québec / Ville de Montréal |
| Ressources dans le paquet | 6 ressources |
| Ressources CSV | 5 ressources CSV |
| Ressource récente préparée | `Requêtes 3-1-1 (2022 à ce jour)` |
| Licence | Attribution (CC-BY 4.0), selon les métadonnées CKAN consultées le 2026-06-21 |
| Dernière modification du paquet CKAN | 2026-06-20 |
| Taille de la ressource récente | 775 950 225 octets selon CKAN |
| Table préparée | `data/processed/requetes-311/requetes_311_non_information_echantillon.csv` |
| Résumés préparés | flux, nature, activités, arrondissements, statuts, provenances, années, mois, valeurs manquantes |

## Source et conditions

| Champ | Information |
|---|---|
| Page Données Québec | <https://www.donneesquebec.ca/recherche/dataset/vmtl-requete-311> |
| API CKAN | <https://www.donneesquebec.ca/recherche/api/3/action/package_show?id=vmtl-requete-311> |
| CSV 2022 à ce jour | <https://donnees.montreal.ca/dataset/5866f832-676d-4b07-be6a-e99c21eb17e4/resource/2cfa0e06-9be4-49a6-b7f1-ee9f2363a872/download/requetes311.csv> |
| Visualisation officielle | Power BI publié dans les ressources CKAN |
| Territoire | Montréal |
| Date d'accès | 2026-06-21 |

La description officielle indique que le jeu contient les demandes d'information et les demandes de services soumises via le 311, par courriel et dans les Bureaux Accès Montréal. Elle précise que les demandes de services incluent les requêtes, les plaintes et les commentaires, et que les données représentent les demandes soumises qu'elles aient entraîné une intervention ou non.

## Ce que représente une ligne

Une ligne représente une demande soumise à la Ville de Montréal. Dans la table préparée ici, les lignes `Information` sont exclues pour garder un extrait pédagogique centré sur les requêtes, plaintes et commentaires.

Une ligne n'est pas un problème municipal objectif, une intervention confirmée, ni une mesure directe du besoin dans un arrondissement. Les volumes dépendent aussi de l'accès au service, de la propension à signaler, des canaux disponibles et des pratiques administratives.

## Échantillon préparé

La ressource récente est trop volumineuse pour être intégrée telle quelle dans une activité d'introduction. Le script `preparation.R` lit donc le CSV complet en flux, compte les lignes et prépare un échantillon réservoir déterministe de 100 000 lignes non-Information avec la graine 311.

Cette méthode rend l'activité légère tout en évitant de prendre seulement les premières lignes du fichier, qui sont uniquement des demandes d'information et ne conviennent pas aux analyses par arrondissement.

## Variables principales

| Variable préparée | Rôle | Point de vigilance |
|---|---|---|
| `id_unique` | Identifiant de demande | Non manquant dans l'échantillon préparé |
| `nature` | Requête, plainte ou commentaire | Les lignes `Information` sont exclues |
| `activite` | Type de demande | 618 activités distinctes dans l'échantillon |
| `arrondissement` | Arrondissement administratif | 33 valeurs distinctes, incluant des regroupements administratifs |
| `arrondissement_geo` | Arrondissement géographique | 32 valeurs distinctes non manquantes |
| `date_creation` | Date et heure de création | Sert aux agrégations temporelles |
| `annee_creation`, `mois_creation` | Variables temporelles préparées | Utiles pour les graphiques mensuels |
| `provenance_originale` | Canal de provenance | Téléphone, mobile, personne, internet, courriel et autres |
| `longitude`, `latitude` | Coordonnées publiées | 99,91 % des lignes préparées ont des coordonnées |
| `coordonnees_disponibles` | Indicateur préparé | À filtrer avant cartographie |
| `dernier_statut` | Statut le plus récent | Décrit le suivi administratif |
| `delai_statut_jours` | Délai entre création et dernier statut | Variable exploratoire, sensible aux processus internes |

## RÉSULTATS R

Les résultats ci-dessous proviennent de `preparation.R`, exécuté sur la ressource CSV récente le 2026-06-21.

| Indicateur | Valeur |
|---|---:|
| Ressources CKAN documentées | 6 |
| Ressources CSV | 5 |
| Lignes lues dans la ressource récente | 2 999 332 |
| Lignes `Information` dans la ressource récente | 1 377 485 |
| Lignes non-Information dans la ressource récente | 1 621 847 |
| Lignes dans l'échantillon préparé | 100 000 |
| Colonnes dans le CSV source | 29 |
| Colonnes préparées | 28 |
| Période couverte par l'échantillon | 2022-01-01 à 2026-06-20 |
| Natures distinctes dans l'échantillon | 3 |
| Activités distinctes dans l'échantillon | 618 |
| Arrondissements administratifs distincts | 33 |
| Statuts distincts | 9 |
| Provenances distinctes | 8 |
| Lignes avec coordonnées | 99 912 |
| Pourcentage avec coordonnées | 99,91 % |

## Nature des demandes

| Nature | Demandes | Pourcentage |
|---|---:|---:|
| Requete | 96 610 | 96,6 % |
| Commentaire | 1 750 | 1,8 % |
| Plainte | 1 640 | 1,6 % |

Les libellés sont ceux de la source. La catégorie `Requete` est dominante dans l'échantillon non-Information.

## Activités les plus fréquentes

| Activité | Demandes | Pourcentage |
|---|---:|---:|
| Dépôt illégal - Déchets | 6 119 | 6,1 % |
| Collecte de déchets | 4 099 | 4,1 % |
| Opération déneigement | 3 613 | 3,6 % |
| Nid-de-poule | 3 344 | 3,3 % |
| Nettoyage du domaine public | 3 321 | 3,3 % |
| Collecte des matières recyclables | 3 298 | 3,3 % |
| Éclairage existant - Entretien | 2 545 | 2,5 % |
| Bac roulant | 2 357 | 2,4 % |
| Bac roulant - Matières recyclables | 2 120 | 2,1 % |
| Feux de circulation - Entretien | 2 058 | 2,1 % |
| Pavage - Réparation | 2 016 | 2,0 % |
| Signalisation - Circulation - Études | 1 922 | 1,9 % |

Ces fréquences décrivent des demandes reçues, pas le nombre réel de problèmes sur le territoire.

## Arrondissements les plus fréquents

| Arrondissement | Demandes | Pourcentage |
|---|---:|---:|
| Mercier - Hochelaga-Maisonneuve | 9 745 | 9,7 % |
| Rosemont - La Petite-Patrie | 8 615 | 8,6 % |
| Ahuntsic - Cartierville | 8 341 | 8,3 % |
| Ville-Marie | 8 242 | 8,2 % |
| Le Plateau-Mont-Royal | 8 085 | 8,1 % |
| Saint-Laurent | 8 008 | 8,0 % |
| Villeray-Saint-Michel - Parc-Extension | 7 158 | 7,2 % |
| Côte-des-Neiges - Notre-Dame-de-Grâce | 6 429 | 6,4 % |
| Le Sud-Ouest | 5 539 | 5,5 % |
| Rivière-des-Prairies - Pointe-aux-Trembles | 5 468 | 5,5 % |

Comparer ces volumes entre arrondissements exige de tenir compte de la population, de la superficie, des services locaux et de la propension à utiliser le 311.

## Statuts et provenances

| Statut | Demandes | Pourcentage |
|---|---:|---:|
| Terminée | 93 961 | 94,0 % |
| Refusée | 2 686 | 2,7 % |
| Prise en charge | 1 731 | 1,7 % |
| Transmise pour traitement | 677 | 0,7 % |
| Annulée | 599 | 0,6 % |
| Acceptée | 274 | 0,3 % |

| Provenance | Demandes | Pourcentage |
|---|---:|---:|
| Téléphone | 70 962 | 71,0 % |
| Mobile | 9 883 | 9,9 % |
| Personne | 8 361 | 8,4 % |
| Internet | 5 528 | 5,5 % |
| Courriel | 4 914 | 4,9 % |

La provenance est une information essentielle pour discuter les biais de déclaration. Un canal plus utilisé peut produire plus de demandes sans que le besoin réel soit plus grand.

## Distribution annuelle dans l'échantillon

| Année | Demandes | Pourcentage |
|---|---:|---:|
| 2022 | 21 658 | 21,7 % |
| 2023 | 21 152 | 21,2 % |
| 2024 | 20 959 | 21,0 % |
| 2025 | 23 121 | 23,1 % |
| 2026 | 13 110 | 13,1 % |

L'année 2026 est partielle au moment de l'accès. Les comparaisons annuelles doivent donc être faites avec prudence.

## Valeurs manquantes principales

| Variable | Valeurs manquantes | Pourcentage |
|---|---:|---:|
| `rue` | 13 832 | 13,83 % |
| `provenance_originale` | 102 | 0,10 % |
| `arrondissement_geo` | 91 | 0,09 % |
| `latitude` | 88 | 0,09 % |
| `longitude` | 88 | 0,09 % |

La couverture des coordonnées est élevée dans l'échantillon, mais les coordonnées ne suffisent pas à interpréter l'équité territoriale.

## Lecture statistique

Une analyse prudente suit cet ordre :

1. préciser que l'unité est une demande soumise;
2. distinguer les lignes `Information` des requêtes, plaintes et commentaires;
3. documenter l'échantillonnage utilisé;
4. compter les activités et vérifier les libellés rares;
5. filtrer `coordonnees_disponibles` avant les cartes;
6. éviter de comparer les arrondissements sans population ou dénominateur de service;
7. interpréter les volumes comme des demandes observées, pas comme des besoins réels.

Les données sont excellentes pour enseigner les catégories, les séries temporelles et la visualisation responsable d'un service public.

## Concepts enseignables

- données administratives;
- échantillonnage reproductible;
- variables catégorielles;
- séries temporelles;
- coordonnées et cartes de points;
- valeurs manquantes;
- biais de déclaration;
- communication publique prudente.

## Score zéro déchet

| Dimension | Score | Justification |
|---|---:|---|
| Contexte québécois | 3 | Service municipal montréalais |
| Accessibilité pédagogique | 3 | Sujet concret et très lisible |
| Qualité documentaire | 2 | Source officielle et visualisation, mais méthodologie à consulter avec prudence |
| Potentiel de nettoyage | 3 | Dates, catégories, coordonnées, canaux et statuts |
| Potentiel de visualisation | 3 | Barres, séries mensuelles, cartes et tableaux |
| Potentiel de statistique descriptive | 3 | Comptages et proportions directement exploitables |
| Potentiel d'inférence | 2 | Possible seulement avec dénominateurs et plan d'analyse |
| Potentiel de modélisation | 2 | Modèles descriptifs possibles sur catégories ou délais |
| Potentiel éthique | 3 | Biais d'accès au service et interprétation publique |
| Réutilisabilité | 3 | Utile en nettoyage, EDA, spatial, communication et séries temporelles |

Total : 27 sur 30.

## Activité courte

En 30 à 45 minutes, choisir un arrondissement, compter les principales activités et rédiger une limite sur l'interprétation des volumes.

## Activité longue

En 2 à 3 heures, produire une analyse saisonnière de quelques activités, avec un graphique mensuel et une discussion sur l'échantillonnage et les biais de déclaration.

## Code R minimal

À exécuter depuis la racine du projet.

```{r}
#| eval: false
# Load libraries
library(dplyr)
library(ggplot2)
library(readr)

# Stream, sample and prepare the official recent CSV resource
source("datasets/requetes-311/preparation.R")

# Import prepared data
requetes <- read_csv(
  "data/processed/requetes-311/requetes_311_non_information_echantillon.csv",
  show_col_types = FALSE
)

# Top activities in one borough
resume_activites <- requetes |>
  filter(arrondissement == "Rosemont - La Petite-Patrie") |>
  count(activite, sort = TRUE) |>
  slice_head(n = 10)

ggplot(resume_activites, aes(x = reorder(activite, n), y = n)) +
  geom_col(fill = "#325EA8") +
  coord_flip() +
  labs(
    x = "Activité",
    y = "Demandes",
    title = "Principales activités 311 dans Rosemont - La Petite-Patrie",
    subtitle = "Échantillon pédagogique de demandes non-Information"
  )
```

## Limites et précautions

- La table préparée est un échantillon pédagogique, pas la ressource complète.
- Les lignes `Information` sont exclues de l'échantillon préparé.
- Les volumes mesurent les demandes soumises, pas directement les besoins.
- Les arrondissements ne sont pas comparables sans population, superficie ou exposition au service.
- Les canaux de provenance influencent fortement les volumes observés.
- Les coordonnées ne garantissent pas une localisation parfaite de l'enjeu signalé.

## Extensions

- Comparer deux arrondissements avec une note sur les dénominateurs manquants.
- Étudier les demandes liées aux déchets, à la voirie ou au déneigement.
- Construire une série mensuelle pour une activité précise.
- Produire une carte filtrée aux lignes avec coordonnées disponibles.
- Ajouter des données de population pour construire un taux exploratoire.

## Références utilisées

- Données Québec. 2026. Demandes de services citoyennes, Requêtes 311. <https://www.donneesquebec.ca/recherche/dataset/vmtl-requete-311>
- Données Québec. 2026. API CKAN, paquet `vmtl-requete-311`. <https://www.donneesquebec.ca/recherche/api/3/action/package_show?id=vmtl-requete-311>
- Ville de Montréal. 2026. Requêtes 3-1-1, 2022 à ce jour. <https://donnees.montreal.ca/dataset/5866f832-676d-4b07-be6a-e99c21eb17e4/resource/2cfa0e06-9be4-49a6-b7f1-ee9f2363a872/download/requetes311.csv>

```{r}
#| label: dataset-detail-footer
#| echo: false
#| results: asis
render_dataset_detail_footer()
```
