---
title: "Demandes de services citoyennes 311 à Montréal"
embed-resources: true
page-layout: full
toc: false
execute:
  freeze: false
---

```{r}
#| label: dataset-detail-header
#| echo: false
#| results: asis
source_path <- if (file.exists("R/utils_dataset_page.R")) "R/utils_dataset_page.R" else "../../R/utils_dataset_page.R"
source(source_path)
render_dataset_detail_header()
```

## Pourquoi ce jeu est intéressant

Ce jeu permet d'aborder les services municipaux à partir de demandes citoyennes. Il est très utile pour la saisonnalité, la classification de catégories, la visualisation par arrondissement et la discussion sur ce que mesure ou ne mesure pas un canal administratif.

## Source

| Champ | Information |
|---|---|
| Source | Données Québec / Ville de Montréal |
| Organisme producteur | Ville de Montréal |
| Territoire | Montréal |
| URL officielle | <https://www.donneesquebec.ca/recherche/dataset/vmtl-requete-311> |
| Licence | Attribution (CC-BY 4.0) |
| Date d'accès | 2026-06-19 |
| Fréquence de mise à jour | Mise à jour fréquente; métadonnées modifiées en 2026 |
| Statut | source vérifiée |

## Ce que représente une ligne

Une ligne représente une demande soumise à la Ville de Montréal par le système 311, par courriel ou par un Bureau Accès Montréal, selon la description officielle du jeu.

## Variables principales

Les noms ci-dessous sont des noms propres proposés pour l'enseignement. Les noms exacts des champs sources doivent être conservés dans le script de préparation.

| Variable proposée | Rôle pédagogique | Remarque |
|---|---|---|
| `id_unique` | Identifiant de demande | Champ source `ID_UNIQUE` |
| `nature` | Nature de la demande | Information, requête, plainte ou commentaire selon les données |
| `activite` | Type ou activité de demande | Champ source `ACTI_NOM` |
| `arrondissement` | Arrondissement déclaré | Variable territoriale |
| `date_creation` | Date de création | Champ source `DDS_DATE_CREATION` |
| `provenance_originale` | Canal de provenance | Téléphone, courriel, site web ou autres indicateurs |
| `dernier_statut` | Statut final ou courant | Variable de suivi |
| `longitude` | Longitude | Champ source `LOC_LONG`, parfois manquant |

## Taille et structure

| Élément | Information |
|---|---|
| Nombre de lignes | Fichiers CSV par période; plusieurs centaines de Mo pour les ressources récentes et archivées |
| Nombre de colonnes | 29 champs observés dans l'en-tête du fichier 2022 à ce jour consulté le 2026-06-19 |
| Structure | Tabulaire, temporel, spatial, services publics |
| Format | CSV et visualisation web |
| Niveau pédagogique recommandé | Introduction à intermédiaire |

## Concepts enseignables

- services publics
- Montréal
- séries temporelles
- catégories
- visualisation
- statistiques descriptives
- données ouvertes
- spatial

## Score zéro déchet

| Dimension | Score |
|---|---:|
| Contexte québécois | 3 |
| Accessibilité pédagogique | 3 |
| Qualité documentaire | 2 |
| Potentiel de nettoyage | 3 |
| Potentiel de visualisation | 3 |
| Potentiel de statistique descriptive | 3 |
| Potentiel d'inférence | 2 |
| Potentiel de modélisation | 2 |
| Potentiel de discussion éthique | 3 |
| Réutilisabilité dans plusieurs cours | 3 |

Total : 27 sur 30.

## Activité courte

En 30 à 45 minutes, faire compter les principales catégories de demandes dans un arrondissement.

## Activité longue

En 2 à 3 heures, demander une analyse temporelle de quelques catégories de demandes.

## Projets possibles

- Analyser la saisonnalité des demandes par catégorie.
- Comparer les demandes par arrondissement.
- Visualiser les catégories les plus fréquentes et leur évolution temporelle.

## Code R minimal

```{r}
#| eval: false
library(dplyr)
library(readr)

source_url <- "https://www.donneesquebec.ca/recherche/dataset/vmtl-requete-311"

# Télécharger la ressource appropriée depuis la page officielle,
# puis documenter le fichier brut dans data/raw/ avant toute transformation.
source_url
```

## Limites et précautions

- Le jeu mesure les demandes soumises, pas directement les besoins réels de la population.
- Les volumes peuvent dépendre de l'accès au service et des pratiques de déclaration.
- Les fichiers sont volumineux et doivent être échantillonnés pour certains cours.

## Extensions

- Créer un tableau de bord de catégories par arrondissement.
- Étudier les canaux de provenance des demandes.
- Comparer les années avant et après un changement de service.

```{r}
#| label: dataset-detail-footer
#| echo: false
#| results: asis
render_dataset_detail_footer()
```

