---
title: "Lire les tarifs, les prix et les échanges"
embed-resources: true
body-classes: hub-page resource-page activity-resource
page-layout: full
toc: false
execute:
  freeze: false
  warning: false
  message: false
---

```{r}
#| label: activity-resource-header
#| echo: false
#| results: asis
source(if (file.exists("R/utils_activity_contract.R")) "R/utils_activity_contract.R" else "../../R/utils_activity_contract.R")
render_activity_header()
```

## Préparation enseignante

Extraire entièrement la trousse, ouvrir `Donnees-bleues.Rproj` et installer les bibliothèques avant la séance. Exécuter ensuite `datasets/tarifs-douaniers-quebec/activite-lire-tarifs.R` depuis la racine du projet, sans téléchargement. La version est figée au 5 octobre 2026.

```{r}
#| label: activity-classroom-resources
#| echo: false
#| results: asis
render_activity_resources()
```

## Contexte

L'actualité décrit des annonces, des taux juridiques et des changements économiques. La [fiche](fiche.qmd) conserve ces objets séparément, avec les périodes, clés et sources nécessaires à leur interprétation.

## Consignes

1. Lire le dictionnaire et identifier l'unité de chaque table. Expliquer pourquoi 2774 lignes historiques ne représentent pas 2774 produits distincts.
2. Vérifier que les 335 codes des annexes retrouvent les mêmes taux dans la liste de 648 codes. Expliquer pourquoi les deux nombres diffèrent.
3. Lire la trajectoire de la surtaxe sur les lingots. Dire ce que le graphique renseigne sur les exemptions, remises et droits payés.
4. Expliquer le calcul d'un indice égal à 100 en janvier 2025 dans chaque série de prix. Comparer des variations relatives sans comparer les conditionnements comme des quantités égales.
5. Interpréter les courbes de commerce. Distinguer dollars courants, volumes réels et désaisonnalisation. Ne pas additionner le total et sa composante américaine.
6. Choisir un article dans `actualite.csv`. Distinguer date affichée, date de mise à jour et date d'effet de la mesure. Vérifier l'annonce dans sa source officielle.
7. Rédiger 150 à 200 mots : quels constats sont descriptifs, et quelles données manquent pour attribuer une variation aux tarifs de septembre 2026?

## Exemple de résultat

```{r}
#| include: false
racine <- if (file.exists("datasets/tarifs-douaniers-quebec/activite-lire-tarifs.R")) "." else "../.."
ancien <- getwd()
setwd(racine)
invisible(capture.output(source("datasets/tarifs-douaniers-quebec/activite-lire-tarifs.R", local = knitr::knit_global())))
setwd(ancien)
```

```{r}
#| echo: false
#| fig-alt: "Indices des prix du lait, du café et des œufs au Québec, janvier 2025 à juillet 2026, chacun rapporté à sa valeur de janvier 2025."
plot_prix
```

Les prix s'arrêtent en juillet, avant les nouvelles mesures de septembre. Leur origine douanière est inconnue. Le graphique ne permet donc pas de mesurer l'effet de ces mesures.

## Limites à faire nommer

La trousse n'est pas un calculateur douanier. Les exemptions et remises restent à vérifier. Les pays et groupes commerciaux peuvent se recouvrir; les importations sont révisables. Un graphique temporel ne prouve pas une relation causale.

```{r}
#| label: activity-pedagogical-contract
#| echo: false
#| results: asis
render_activity_contract()
```

## Script complet

```{r}
#| label: activity-code
#| echo: false
#| results: asis
render_activity_code()
```
