---
title: "Caribous de la Rivière-aux-Feuilles"
page-layout: full
toc: false
embed-resources: true
body-classes: hub-page resource-page dataset-resource
execute:
  freeze: false
---

```{r}
#| label: dataset-detail-header
#| echo: false
#| results: asis
source(if (file.exists("R/utils_dataset_page.R")) "R/utils_dataset_page.R" else "../../R/utils_dataset_page.R")
render_dataset_detail_header()
```

## Explorer les déplacements {#explorer-les-deplacements}

Les cases affichent les traversées sur glace, à la nage et les contournements.
Un clic sur un point ou un trait donne l'individu, le segment et les dates.
Les traits relient seulement les positions d'un même segment : ils interpolent
le déplacement entre mesures. Le fond OpenStreetMap se charge par Internet;
les contours des plans d'eau proviennent du dépôt original.

```{=html}
<iframe src="downloads/20261008/carte.htm" data-external="1" referrerpolicy="strict-origin-when-cross-origin" title="Carte interactive des segments de caribous de la Rivière-aux-Feuilles" style="width:100%;height:600px;border:1px solid #d8e2e9;border-radius:10px" loading="lazy"></iframe>
```

[Ouvrir la carte en pleine page](downloads/20261008/carte.htm).
Les coordonnées GPS sont traitées comme WGS84 par hypothèse : le datum des
points n'est pas indiqué. Les contours des plans d'eau sont fournis en
NAD83 / Québec Lambert (EPSG:32198).

## Contenu des fichiers

| Déplacement | Positions | Individus | Segments | Pas |
|---|---:|---:|---:|---:|
| Traversée sur glace | 653 | 48 | 179 | 474 |
| Traversée à la nage | 139 | 9 | 11 | 128 |
| Contournement | 1 119 | 37 | 129 | 990 |

Un individu peut appartenir à plusieurs catégories. Le total est de 52
individus distincts. Les données déposées couvrent le 20 avril 2007 au
19 mai 2014. L'article complet a suivi 96 caribous; les 52 présents dans
ces extraits sont ceux qui ont fréquenté les grands plans d'eau retenus.
[Leblond, St-Laurent et Côté (2016)](https://doi.org/10.1186/s40462-016-0079-4).

La trousse pédagogique en haut de page contient positions, pas, segments,
dictionnaire et activité R. L'[archive de reproduction complète](downloads/20261008/caribous-reproduction-20261008.zip)
comprend aussi les six fichiers originaux, les scripts d'acquisition et de
préparation, les tables complémentaires, le rapport et les données spatiales.

| Fichier | Unité et dimensions | Téléchargement |
|---|---|---|
| Positions GPS | 1 911 positions, 24 colonnes | [CSV](downloads/20261008/positions_caribous.csv) |
| Pas | 1 592 transitions, 16 colonnes | [CSV](downloads/20261008/pas_caribous.csv) |
| Segments | 319 segments, 15 colonnes | [CSV](downloads/20261008/segments_caribous.csv) |
| Résumé | Trois catégories | [CSV](downloads/20261008/resume_types.csv) |
| Glace-eau | 401 lignes sources, avec numéro de ligne Excel ajouté | [CSV](downloads/20261008/glace_eau_table_source.csv) |
| NAO/AO | 68 lignes sources, avec numéro de ligne Excel ajouté | [CSV](downloads/20261008/nao_ao_table_source.csv) |
| Données spatiales | Positions, segments et plans d'eau | [GeoPackage](downloads/20261008/caribous_et_lacs.gpkg) |

Le [dictionnaire](downloads/20261008/dictionnaire.md) précise chaque champ.
La [provenance](downloads/20261008/provenance.json) conserve les URL,
dates d'acquisition et empreintes des originaux; le [manifeste de version](downloads/20261008/manifest_publication.json)
donne les dimensions et empreintes des CSV préparés.

## Préparation et points de qualité

Les cinq classeurs et le shapefile ont été ouverts. Les six fichiers acquis
sur [Zenodo](https://zenodo.org/records/4958113) correspondent aux empreintes
MD5 du [dépôt Dryad (Leblond et al., 2017)](https://doi.org/10.5061/dryad.4k275).
Les trois tables GPS n'ont aucune valeur manquante dans leurs 14 colonnes
originales et aucun doublon individu-date-heure. Chaque segment appartient
à un seul individu et comporte au moins trois positions.

Six lignes portent `ID = 20000611000` et `IDYR = 20000611005_2007`.
Les identifiants sont préservés; `id_coherent` signale la différence.
Importer ces identifiants comme du texte. Le fuseau horaire est inconnu :
`date_heure_source` ne comporte pas de suffixe UTC. Les durées sont des
différences d'horloge civile.

Les intervalles sont irréguliers et atteignent environ 33 heures. Dix-sept
pas dépassent 13,1 heures, seuil de contrôle fondé sur la fréquence programmée
maximale de 13 heures indiquée dans l'article, avec six minutes de tolérance.
Ils restent dans les tables. Les distances et vitesses sont calculées par
lignes droites après projection en Québec Lambert.

Le type du segment vient du fichier d'origine; le code `STATE` décrit
séparément la surface de chaque position. Les codes `OTHER`, `TRAV`, `CONT`
et les périodes MODIS ne sont pas complétés par supposition.
Le fichier glace-eau n'indique pas d'année et contient 30 valeurs non
numériques pour le jour central. Le fichier NAO/AO comporte 16 lignes sans
zone ni dates de gel/dégel. Aucune jointure automatique avec les GPS n'est faite.

## Portée de l'analyse

Ces extraits conviennent à la cartographie, aux regroupements par segment
et à l'examen de la fréquence des observations. Ils ne permettent pas de
reconstituer les migrations complètes ni d'estimer la proportion générale
des comportements du troupeau. Le dépôt ne contient pas les pas aléatoires
ni les 136 257 positions témoins utilisés dans certaines analyses de
l'article. Aucun modèle HMM, modèle de sélection de pas ou résultat causal
n'est reproduit ici. Les scores pédagogiques sont une appréciation éditoriale;
l'usage en classe n'est pas documenté.

## Références et réutilisation

Leblond, M., St-Laurent, M.-H. et Côté, S. D. (2017). Data from: Caribou,
water, and ice: fine-scale movements of a migratory arctic ungulate in the
context of climate change. Dryad.
[doi:10.5061/dryad.4k275](https://doi.org/10.5061/dryad.4k275).
Copie publique : [Zenodo, record 4958113](https://zenodo.org/records/4958113).

Leblond, M., St-Laurent, M.-H. et Côté, S. D. (2016). Caribou, water, and ice:
fine-scale movements of a migratory arctic ungulate in the context of climate
change. Movement Ecology, 4, 14.
[doi:10.1186/s40462-016-0079-4](https://doi.org/10.1186/s40462-016-0079-4).

Sources consultées le 8 octobre 2026. Données originales sous CC0;
la [notice des droits](downloads/20261008/DATA_LICENSE.md) distingue les
données, le code, la documentation et le fond cartographique.

```{r}
#| label: dataset-detail-footer
#| echo: false
#| results: asis
render_dataset_detail_footer()
```
