---
title: "Mini-projet - Portrait régional des bibliothèques publiques"
embed-resources: true
---

# Mini-projet - Portrait régional des bibliothèques publiques


Que change la taille de la population desservie dans la comparaison des visites?

Durée : 2-3 heures. Niveau : Intermédiaire.

## Préparation enseignante

Télécharger la trousse ci-dessous. Extraire le ZIP, puis double-cliquer sur `Donnees-bleues.Rproj`. Avant la séance, ouvrir `installer-packages.R` et cliquer sur Source avec une connexion Internet.

Une fois les packages installés, les scripts utilisent les fichiers inclus et peuvent être exécutés hors ligne.

```{r}
#| label: activity-classroom-resources
#| echo: false
#| results: asis
source(if (file.exists("R/utils_activity_contract.R")) "R/utils_activity_contract.R" else "../../R/utils_activity_contract.R")
render_activity_resources()
```

## Contexte

Cette activité utilise la fiche [Statistiques des bibliothèques publiques du Québec](fiche.qmd). Unité : Une bibliothèque déclarante dans la sélection préparée des données 2024.

Source : [Bibliothèque et Archives nationales du Québec / Données Québec](https://www.donneesquebec.ca/recherche/dataset/statistiques_des_bibliotheques_publiques_du_quebec). Les dates de préparation, les fichiers et les conditions de réutilisation sont indiqués dans la trousse.

## Consignes

1. Ouvrir `activite-longue.R` dans le sous-dossier `datasets/bibliotheques-quebec` du projet RStudio et cliquer sur Source. Les tableaux apparaissent dans Console et les graphiques dans Plots.
2. Comparer les médianes des ratios par catégorie de bibliothèque.
3. Lire le nuage population-visites et compter les visites manquantes avant le graphique.
4. Rédiger une réponse à la question en nommant l’unité observée et une limite de la source.

## Résultat attendu

Les tableaux et graphiques du script, accompagnés d’une interprétation de 6 à 8 lignes répondant à la question.

## Limites à faire nommer

Les territoires desservis, missions et modalités de comptage diffèrent. Un ratio élevé ne prouve pas une meilleure qualité de service.

## Code complet

Ce script complet est celui de la trousse. Il lit les fichiers locaux et affiche les résultats dans RStudio.

```{r}
#| label: activity-code
#| echo: false
#| results: asis
render_activity_code()
```

```{r}
#| label: activity-pedagogical-contract
#| echo: false
#| results: asis
render_activity_contract()
```
