---
title: "Comparer la structure d'âge du Québec et du Canada"
embed-resources: true
---

# Comparer la structure d'âge du Québec et du Canada


Comment comparer les structures d’âge du Québec et du Canada?

Durée : 2-3 heures. Niveau : Intermédiaire.

## Préparation enseignante

Télécharger la trousse ci-dessous. Extraire le ZIP, puis double-cliquer sur `Donnees-bleues.Rproj`. Avant la séance, ouvrir `installer-packages.R` et cliquer sur Source avec une connexion Internet.

Une fois les packages installés, les scripts utilisent les fichiers inclus et peuvent être exécutés hors ligne.

```{r}
#| label: activity-classroom-resources
#| echo: false
#| results: asis
source(if (file.exists("R/utils_activity_contract.R")) "R/utils_activity_contract.R" else "../../R/utils_activity_contract.R")
render_activity_resources()
```

## Contexte

Cette activité utilise la fiche [Pyramides des âges au Canada et au Québec](fiche.qmd). Unité : Un groupe d’âge et de genre publié pour un territoire et une année.

Source : [Statistique Canada](https://www150.statcan.gc.ca/t1/tbl1/fr/tv.action?pid=1710000501). Les dates de préparation, les fichiers et les conditions de réutilisation sont indiqués dans la trousse.

## Consignes

1. Ouvrir `activite-longue.R` dans le sous-dossier `datasets/pyramides-ages` du projet RStudio et cliquer sur Source. Les tableaux apparaissent dans Console et les graphiques dans Plots.
2. Comparer les pyramides à échelle commune.
3. Lire l’évolution de la part des 65 ans et plus sans confondre effectifs et proportions.
4. Rédiger une réponse à la question en nommant l’unité observée et une limite de la source.

## Résultat attendu

Les tableaux et graphiques du script, accompagnés d’une interprétation de 6 à 8 lignes répondant à la question.

## Limites à faire nommer

Les effectifs sont des estimations de population. Les signes servent à placer les côtés de la pyramide; les proportions de population sont positives.

## Code complet

Ce script complet est celui de la trousse. Il lit les fichiers locaux et affiche les résultats dans RStudio.

```{r}
#| label: activity-code
#| echo: false
#| results: asis
render_activity_code()
```

```{r}
#| label: activity-pedagogical-contract
#| echo: false
#| results: asis
render_activity_contract()
```
