---
title: "Pyramide des âges du Québec en 2025"
embed-resources: true
---

# Pyramide des âges du Québec en 2025


Quelle structure d’âge observe-t-on au Québec?

Durée : 30-45 minutes. Niveau : Introduction.

## Préparation enseignante

Télécharger la trousse ci-dessous. Extraire le ZIP, puis double-cliquer sur `Donnees-bleues.Rproj`. Avant la séance, ouvrir `installer-packages.R` et cliquer sur Source avec une connexion Internet.

Une fois les packages installés, les scripts utilisent les fichiers inclus et peuvent être exécutés hors ligne.

```{r}
#| label: activity-classroom-resources
#| echo: false
#| results: asis
source(if (file.exists("R/utils_activity_contract.R")) "R/utils_activity_contract.R" else "../../R/utils_activity_contract.R")
render_activity_resources()
```

## Contexte

Cette activité utilise la fiche [Pyramides des âges au Canada et au Québec](fiche.qmd). Unité : Un groupe d’âge et de genre publié pour un territoire et une année.

Source : [Statistique Canada](https://www150.statcan.gc.ca/t1/tbl1/fr/tv.action?pid=1710000501). Les dates de préparation, les fichiers et les conditions de réutilisation sont indiqués dans la trousse.

## Consignes

1. Ouvrir `activite-courte.R` dans le sous-dossier `datasets/pyramides-ages` du projet RStudio et cliquer sur Source. Les tableaux apparaissent dans Console et les graphiques dans Plots.
2. Vérifier les groupes d’âge, le genre et l’année dans la table.
3. Lire la pyramide avec les groupes d’âge ordonnés numériquement et les parts en pourcentage.
4. Rédiger une réponse à la question en nommant l’unité observée et une limite de la source.

## Résultat attendu

Les tableaux et graphiques du script, accompagnés d’une interprétation de 6 à 8 lignes répondant à la question.

## Limites à faire nommer

Les effectifs sont des estimations de population. Les signes servent à placer les côtés de la pyramide; les proportions de population sont positives.

## Code complet

Ce script complet est celui de la trousse. Il lit les fichiers locaux et affiche les résultats dans RStudio.

```{r}
#| label: activity-code
#| echo: false
#| results: asis
render_activity_code()
```

```{r}
#| label: activity-pedagogical-contract
#| echo: false
#| results: asis
render_activity_contract()
```
