---
title: "Pyramides des âges au Canada et au Québec"
page-layout: full
toc: false
execute:
  freeze: false
---

```{r}
#| label: dataset-detail-header
#| echo: false
#| results: asis
source_path <- if (file.exists("R/utils_dataset_page.R")) "R/utils_dataset_page.R" else "../../R/utils_dataset_page.R"
source(source_path)
render_dataset_detail_header()
```

## Pourquoi ce jeu est intéressant

Ce jeu permet de relier une visualisation très connue, la pyramide des âges, à des gestes de science des données très concrets : importer une table officielle, filtrer les bonnes unités, choisir des groupes d'âge cohérents, calculer des proportions et distinguer une structure démographique d'un simple volume de population.

La fiche est aussi utile pour enseigner une idée importante : une pyramide des âges n'est pas seulement un graphique. Elle force des décisions statistiques. Il faut choisir l'année, le territoire, les catégories de genre, les groupes d'âge et l'échelle, puis expliquer clairement ce que la visualisation ne permet pas de conclure.

## Ce qui a été vérifié

| Élément | Résultat vérifié |
|---|---|
| Source officielle | Statistique Canada |
| Tableau | `17-10-0005-01`, anciennement CANSIM `051-0001` |
| Titre officiel | Estimations de la population au 1er juillet, par âge et genre |
| Fréquence | Annuelle |
| Date de diffusion affichée par StatCan | 2025-09-24 |
| Date de modification affichée par StatCan | 2026-06-21 |
| Périodes disponibles dans la table récupérée | 1971 à 2025 |
| Géographies disponibles dans la table récupérée | 15 géographies |
| Catégories de genre dans la table | `Total - gender`, `Men+`, `Women+` |
| Table préparée ici | `data/processed/pyramides-ages/population_pyramides_quebec_canada_latest.csv` |
| Résumés préparés | indicateurs 2025, comparaison 2001-2025, groupes d'âge par genre |

## Source et conditions

| Champ | Information |
|---|---|
| Page StatCan | <https://www150.statcan.gc.ca/t1/tbl1/fr/tv.action?pid=1710000501> |
| Catalogue StatCan | <https://www150.statcan.gc.ca/n1/fr/catalogue/1710000501> |
| DOI | <https://doi.org/10.25318/1710000501-fra> |
| Programme lié | Estimations démographiques annuelles : Canada, provinces et territoires |
| Licence | Licence ouverte de Statistique Canada |
| Date d'accès | 2026-06-21 |
| Outil de récupération | `cansim::get_cansim("17-10-0005-01")` |

## Ce que représente une ligne

Dans la table brute, une ligne représente une estimation pour une combinaison d'année, de géographie, de genre, de groupe d'âge ou de mesure d'âge, et d'unité. La table contient à la fois des effectifs en personnes et des mesures en années, comme l'âge médian et l'âge moyen.

Dans le fichier préparé pour la pyramide, une ligne représente plutôt une combinaison année, géographie, genre et groupe d'âge quinquennal. La préparation conserve seulement `Canada` et `Quebec`, l'année 2025, les catégories `Men+` et `Women+`, les groupes quinquennaux de `0 to 4 years` à `100 years and older`, et `UOM == "Persons"`.

Une ligne n'est pas une personne, une cohorte individuelle, une naissance, un décès ou une migration. C'est une estimation agrégée de population.

## Variables principales

| Variable préparée | Rôle | Point de vigilance |
|---|---|---|
| `year` | Année de référence | La table porte sur la population estimée au 1er juillet |
| `geography` | Territoire | La fiche prépare Canada et Québec pour comparaison directe |
| `gender` | Catégorie publiée par StatCan | Les modalités utilisées ici sont `Men+` et `Women+` |
| `age_group` | Groupe d'âge quinquennal | Les âges simples, `All ages`, l'âge moyen et l'âge médian sont exclus |
| `population` | Population estimée | Effectif positif réel dans la table préparée |
| `population_plot` | Population signée pour le graphique | Valeur négative seulement pour placer `Men+` à gauche |
| `proportion` | Part du groupe dans la population du territoire | Plus adaptée que les effectifs pour comparer Canada et Québec |
| `proportion_plot` | Proportion signée pour le graphique | Convention d'affichage, pas une proportion négative |

## Taille et résultats R vérifiés

| Indicateur | Valeur |
|---|---:|
| Lignes brutes récupérées par `cansim` | 302 610 |
| Colonnes brutes | 24 |
| Lignes préparées pour la pyramide 2025 | 84 |
| Colonnes préparées pour la pyramide 2025 | 8 |
| Lignes préparées pour la comparaison 2001-2025 | 168 |
| Première année disponible | 1971 |
| Dernière année disponible | 2025 |
| Population Canada 2025 | 41 651 653 |
| Population Québec 2025 | 9 058 297 |

## Indicateurs démographiques 2025

| Territoire | Population | 0 à 14 ans | 15 à 64 ans | 65 ans et plus | Âge médian | Âge moyen |
|---|---:|---:|---:|---:|---:|---:|
| Canada | 41 651 653 | 6 261 162 (15,0 %) | 27 282 024 (65,5 %) | 8 108 467 (19,5 %) | 40,6 | 41,8 |
| Québec | 9 058 297 | 1 376 317 (15,2 %) | 5 717 528 (63,1 %) | 1 964 452 (21,7 %) | 42,8 | 43,1 |

Le Québec a une part plus élevée de 65 ans et plus que le Canada dans cette préparation 2025. La comparaison doit être faite en proportions, parce que les effectifs du Canada et du Québec ne sont pas sur la même échelle.

## Comparaison 2001 et 2025

| Année | Territoire | Population | 65 ans et plus | Part des 65 ans et plus |
|---|---|---:|---:|---:|
| 2001 | Canada | 31 020 855 | 3 921 822 | 12,6 % |
| 2001 | Québec | 7 396 014 | 964 234 | 13,0 % |
| 2025 | Canada | 41 651 653 | 8 108 467 | 19,5 % |
| 2025 | Québec | 9 058 297 | 1 964 452 | 21,7 % |

Cette table soutient une bonne discussion pédagogique : la population totale augmente, mais la structure d'âge change aussi. Un rapport solide doit donc séparer les effectifs, les proportions et les interprétations.

## Groupes d'âge les plus nombreux en 2025

| Territoire | Groupe d'âge | Population |
|---|---|---:|
| Canada | 30 to 34 years | 3 175 724 |
| Canada | 35 to 39 years | 3 032 523 |
| Canada | 25 to 29 years | 2 995 647 |
| Québec | 30 to 34 years | 635 108 |
| Québec | 60 to 64 years | 623 545 |
| Québec | 40 to 44 years | 616 069 |

Ce résultat est utile pour montrer qu'une pyramide des âges n'est pas toujours dominée par les jeunes groupes. Selon le territoire et l'année, la forme peut mettre en évidence des générations plus nombreuses à des âges intermédiaires ou avancés.

## Lecture statistique

Une analyse prudente suit cet ordre :

1. vérifier l'année, le territoire, le genre et l'unité;
2. exclure `All ages`, les âges simples, l'âge moyen et l'âge médian avant de tracer une pyramide;
3. construire une variable signée seulement pour l'affichage;
4. utiliser les proportions pour comparer des territoires de tailles différentes;
5. distinguer description démographique et explication causale;
6. citer la table StatCan et la date d'accès.

Les données permettent de décrire la structure d'âge estimée. Elles ne permettent pas, seules, d'expliquer les causes du vieillissement démographique. Pour cela, il faudrait ajouter des données sur les naissances, les décès, les migrations et les méthodes d'estimation.

## Concepts enseignables

- données ouvertes;
- table longue;
- filtrage;
- groupes d'âge;
- proportions;
- visualisation bilatérale;
- comparaison territoriale;
- comparaison temporelle;
- interprétation descriptive;
- limites des données agrégées.

## Score zéro déchet

| Dimension | Score | Justification |
|---|---:|---|
| Contexte québécois | 3 | Le Québec est directement disponible et comparable au Canada. |
| Accessibilité pédagogique | 3 | L'âge, le genre et la population sont intuitifs. |
| Qualité documentaire | 3 | StatCan fournit la table, le DOI, la fréquence et les options de téléchargement. |
| Potentiel de nettoyage | 3 | Il faut filtrer les unités, les groupes d'âge et les catégories pertinentes. |
| Potentiel de visualisation | 3 | La pyramide des âges est un cas de visualisation très naturel. |
| Potentiel de statistique descriptive | 3 | Les proportions, parts d'âge et comparaisons sont directement calculables. |
| Potentiel d'inférence | 1 | La table ne fournit pas directement un plan d'échantillonnage ou des incertitudes. |
| Potentiel de modélisation | 2 | Des tendances descriptives peuvent être modélisées avec prudence. |
| Potentiel éthique | 3 | La fiche permet de discuter genre, vieillissement et politiques publiques. |
| Réutilisabilité | 3 | Utile en introduction R, visualisation, démographie et communication statistique. |

Total : 27 sur 30.

## Activité courte

En 30 à 45 minutes, construire la pyramide des âges du Québec en 2025. L'objectif principal est de faire comprendre que le graphique dépend d'un filtrage rigoureux et que les valeurs négatives sont une convention d'affichage.

## Activité longue

En 2 à 3 heures, comparer la structure d'âge du Québec et du Canada entre 2001 et 2025. Le livrable doit inclure des pyramides en proportions, la part des 65 ans et plus, et une section de limites.

## Code R minimal

À exécuter depuis la racine du projet.

```{r}
#| eval: false
# Load libraries
library(dplyr)
library(ggplot2)
library(readr)
library(scales)

# Prepare official StatCan table
source("datasets/pyramides-ages/preparation.R")

# Import prepared data
population <- read_csv(
  "data/processed/pyramides-ages/population_pyramides_quebec_canada_latest.csv",
  show_col_types = FALSE
)

# Keep Quebec and plot proportions
population_quebec <- population |>
  filter(geography == "Quebec")

ggplot(
  population_quebec,
  aes(x = age_group, y = proportion_plot, fill = gender)
) +
  geom_col(width = 0.85) +
  coord_flip() +
  scale_y_continuous(labels = function(x) percent(abs(x), accuracy = 1)) +
  labs(
    title = "Pyramide des âges du Québec, 2025",
    subtitle = "Proportions de la population estimée au 1er juillet",
    x = "Groupe d'âge",
    y = "Part de la population",
    fill = "Genre publié"
  ) +
  theme_minimal()
```


```{r}
#| label: dataset-minimal-result
#| echo: false
#| results: asis
render_dataset_minimal_result()
```

## Limites et précautions

- La table contient des estimations agrégées, pas des microdonnées individuelles.
- La table ne fournit pas directement une incertitude statistique dans les colonnes principales.
- Les catégories `Men+` et `Women+` sont les catégories publiées dans cette table.
- Les valeurs négatives dans une pyramide sont une convention graphique, pas des populations négatives.
- Les comparaisons Canada-Québec doivent privilégier les proportions plutôt que les effectifs.
- La table ne contient pas, à elle seule, les causes démographiques des changements observés.

## Extensions

- Construire la pyramide pour une autre province.
- Comparer 2001, 2011 et 2025.
- Ajouter un indicateur de dépendance démographique.
- Produire une animation temporelle.
- Transformer l'activité en mini-tableau de bord Quarto, Shiny ou learnr.

## Références utilisées

Statistique Canada. 2026. Tableau 17-10-0005-01, Estimations de la population au 1er juillet, par âge et genre. <https://www150.statcan.gc.ca/t1/tbl1/fr/tv.action?pid=1710000501>

Statistique Canada. 2026. Catalogue 1710000501, Estimations de la population au 1er juillet, par âge et genre. <https://www150.statcan.gc.ca/n1/fr/catalogue/1710000501>

Statistique Canada. 2026. DOI du tableau 17-10-0005-01. <https://doi.org/10.25318/1710000501-fra>

```{r}
#| label: dataset-detail-footer
#| echo: false
#| results: asis
render_dataset_detail_footer()
```
