---
title: "Comparer les permis par quartier"
embed-resources: true
---

# Comparer les permis par quartier


Quels quartiers ont le plus de permis par unité de superficie?

Durée : 30-45 minutes. Niveau : Intermédiaire.

## Préparation enseignante

Télécharger la trousse ci-dessous. Extraire le ZIP, puis double-cliquer sur `Donnees-bleues.Rproj`. Avant la séance, ouvrir `installer-packages.R` et cliquer sur Source avec une connexion Internet.

Une fois les packages installés, les scripts utilisent les fichiers inclus et peuvent être exécutés hors ligne.

```{r}
#| label: activity-classroom-resources
#| echo: false
#| results: asis
source(if (file.exists("R/utils_activity_contract.R")) "R/utils_activity_contract.R" else "../../R/utils_activity_contract.R")
render_activity_resources()
```

## Contexte

Cette activité utilise la fiche [Construction, bâtiments et quartiers à la Ville de Québec](fiche.qmd). Unité : Un quartier de Québec, avec des agrégats spatiaux de permis et de bâtiments.

Source : [Ville de Québec, Données Québec](https://www.donneesquebec.ca/recherche/dataset/permis-delivres-ville-de-quebec). Les dates de préparation, les fichiers et les conditions de réutilisation sont indiqués dans la trousse.

## Consignes

1. Ouvrir `activite-courte.R` dans le sous-dossier `datasets/construction-quartiers-quebec` du projet RStudio et cliquer sur Source. Les tableaux apparaissent dans Console et les graphiques dans Plots.
2. Classer les quartiers selon les permis par km².
3. Lire les dix premières valeurs et expliquer leur dénominateur.
4. Rédiger une réponse à la question en nommant l’unité observée et une limite de la source.

## Résultat attendu

Les tableaux et graphiques du script, accompagnés d’une interprétation de 6 à 8 lignes répondant à la question.

## Limites à faire nommer

Les permis couvrent la période indiquée dans la table. La superficie du quartier, le parc bâti et l’activité de permis ne mesurent pas la même chose.

## Code complet

Ce script complet est celui de la trousse. Il lit les fichiers locaux et affiche les résultats dans RStudio.

```{r}
#| label: activity-code
#| echo: false
#| results: asis
render_activity_code()
```

```{r}
#| label: activity-pedagogical-contract
#| echo: false
#| results: asis
render_activity_contract()
```
