---
title: "Construction, bâtiments et quartiers à la Ville de Québec"
embed-resources: true
page-layout: full
toc: false
execute:
  freeze: false
body-classes: hub-page resource-page dataset-resource
---

```{r}
#| label: dataset-detail-header
#| echo: false
#| results: asis
source_path <- if (file.exists("R/utils_dataset_page.R")) "R/utils_dataset_page.R" else "../../R/utils_dataset_page.R"
source(source_path)
render_dataset_detail_header()
```

## Sources

| Jeu | Organisme producteur | URL | Licence | Date de téléchargement |
|---|---|---|---|---|
| Permis délivrés à la Ville de Québec | Ville de Québec | <https://www.donneesquebec.ca/recherche/dataset/permis-delivres-ville-de-quebec> | Attribution (CC-BY 4.0) selon Données Québec | 2026-06-21 |
| Empreintes des bâtiments | Ville de Québec | <https://www.donneesquebec.ca/recherche/dataset/empreintes-des-batiments> | Attribution (CC-BY 4.0) selon Données Québec | 2026-06-21 |
| Quartiers | Ville de Québec | <https://www.donneesquebec.ca/recherche/dataset/vque_9> | Attribution (CC-BY 4.0) selon Données Québec | 2026-06-21 |

Les métadonnées CKAN consultées le 2026-06-21 indiquent une modification le 2026-06-21 pour les permis, le 2026-06-07 pour les empreintes des bâtiments et le 2026-06-21 pour les quartiers.

## Fichiers préparés

| Fichier | Description | Lignes | Colonnes |
|---|---|---:|---:|
| `permis_delivres_quebec.csv` | CSV officiel des permis, noms de variables nettoyés | 66 470 | 10 |
| `batiments_quebec.csv` | CSV officiel des empreintes de bâtiments, noms de variables nettoyés | 284 964 | 4 |
| `quartiers_quebec.csv` | CSV officiel des quartiers, noms de variables nettoyés | 35 | 5 |
| `quebec_construction_quartiers.csv` | Agrégat par quartier construit à partir des trois sources | 35 | 21 |

## Ce que représente une ligne

Dans `permis_delivres_quebec.csv`, une ligne représente un permis publié dans le fichier officiel.

Dans `batiments_quebec.csv`, une ligne représente une empreinte de bâtiment publiée dans le fichier officiel.

Dans `quartiers_quebec.csv`, une ligne représente un quartier officiel de la Ville de Québec.

Dans `quebec_construction_quartiers.csv`, une ligne représente un quartier officiel avec des indicateurs agrégés calculés à partir des permis et des bâtiments qui ont pu être appariés spatialement.

## Variables principales

| Variable | Fichier | Description | Origine |
|---|---|---|---|
| `numero_permis` | permis | Numéro du permis | Variable officielle, nom nettoyé |
| `date_delivrance` | permis | Date de délivrance du permis | Variable officielle, convertie en date ISO |
| `domaine` | permis | Domaine de l'intervention du permis | Variable officielle |
| `type_permis` | permis | Type de permis émis | Variable officielle |
| `longitude`, `latitude` | permis | Coordonnées du permis | Variables officielles |
| `type_batiment` | bâtiments | Type de bâtiment publié | Variable officielle |
| `geometrie` | bâtiments, quartiers | Géométrie WKT | Variable officielle |
| `id_quartier`, `nom_quartier` | agrégé | Identifiant et nom du quartier | Variables officielles du fichier quartiers |
| `nombre_permis` | agrégé | Nombre de permis appariés au quartier | Compte dérivé par jointure spatiale |
| `nombre_batiments` | agrégé | Nombre de bâtiments appariés au quartier | Compte dérivé par jointure spatiale |
| `superficie_empreintes_batiments_m2` | agrégé | Somme des superficies des empreintes de bâtiments | Calcul dérivé des géométries officielles |
| `part_superficie_batie` | agrégé | Part de la superficie du quartier occupée par les empreintes | Ratio dérivé |

Le dictionnaire complet est écrit dans `data/processed/construction-quartiers-quebec/dictionnaire_variables.csv` par le script de préparation.

## Agrégat par quartier

Le fichier `quebec_construction_quartiers.csv` contient des indicateurs descriptifs par quartier :

- nombre total de permis;
- nombre de permis par kilomètre carré;
- comptes de permis pour quelques catégories exactes de la variable `domaine`;
- nombre total de bâtiments;
- nombre de bâtiments par kilomètre carré;
- comptes de bâtiments pour quelques catégories exactes de la variable `type_batiment`;
- superficie totale des empreintes de bâtiments;
- superficie moyenne des empreintes de bâtiments;
- part de la superficie du quartier occupée par les empreintes de bâtiments.

Les catégories comptées ne sont pas regroupées manuellement. Elles correspondent à des valeurs exactes publiées dans les fichiers sources.

## Méthode de préparation

Le script `preparation.R` :

1. interroge l'API CKAN de Données Québec pour récupérer les métadonnées officielles;
2. télécharge les trois ressources CSV officielles;
3. nettoie les noms de variables avec `janitor::clean_names()`;
4. écrit une version CSV simple pour chaque source;
5. transforme les géométries WKT en objets `sf`;
6. apparie spatialement les permis et bâtiments aux quartiers;
7. écrit l'agrégat `quebec_construction_quartiers.csv`;
8. écrit les fichiers de documentation locale.

## Code R minimal

```{r}
#| eval: false
library(dplyr)
library(ggplot2)
library(readr)

construction_quartiers <- read_csv(
  "data/processed/construction-quartiers-quebec/quebec_construction_quartiers.csv",
  show_col_types = FALSE
)

construction_quartiers |>
  arrange(desc(permis_par_km2)) |>
  slice_head(n = 10) |>
  ggplot(aes(x = reorder(nom_quartier, permis_par_km2), y = permis_par_km2)) +
  geom_col(fill = "#325EA8") +
  coord_flip() +
  labs(
    x = "Quartier",
    y = "Permis par km²",
    title = "Densité de permis délivrés par quartier à Québec"
  ) +
  theme_minimal()
```


```{r}
#| label: dataset-minimal-result
#| echo: false
#| results: asis
render_dataset_minimal_result()
```

## Limites et précautions

- Le fichier des permis ne contient pas la valeur monétaire des travaux.
- Le fichier des permis ne contient pas la superficie des travaux.
- Le fichier des permis ne contient pas directement le quartier; le quartier est obtenu par jointure spatiale.
- Le fichier des empreintes de bâtiments ne contient pas la hauteur, le nombre d'étages, l'année de construction ou l'usage détaillé.
- Le fichier des quartiers ne contient pas la population, le nombre de logements ou le zonage.
- Certains permis et bâtiments ne tombent dans aucun quartier officiel. Ils ne sont pas forcés dans un quartier.
- Les superficies de bâtiments sont calculées à partir des géométries publiées; elles ne remplacent pas une mesure cadastrale ou architecturale officielle.
- Les données décrivent des objets et événements administratifs; elles ne permettent pas d'établir des effets causaux sur le développement urbain.

```{r}
#| label: dataset-detail-footer
#| echo: false
#| results: asis
render_dataset_detail_footer()
```
