---
title: "Portrait territorial prudent des établissements d'enseignement"
embed-resources: true
---

# Portrait territorial prudent des établissements d'enseignement


Comment préparer un portrait territorial sans confondre les unités?

Durée : 2-3 heures. Niveau : Intermédiaire.

## Préparation enseignante

Télécharger la trousse ci-dessous. Extraire le ZIP, puis double-cliquer sur `Donnees-bleues.Rproj`. Avant la séance, ouvrir `installer-packages.R` et cliquer sur Source avec une connexion Internet.

Une fois les packages installés, les scripts utilisent les fichiers inclus et peuvent être exécutés hors ligne.

```{r}
#| label: activity-classroom-resources
#| echo: false
#| results: asis
source(if (file.exists("R/utils_activity_contract.R")) "R/utils_activity_contract.R" else "../../R/utils_activity_contract.R")
render_activity_resources()
```

## Contexte

Cette activité utilise la fiche [Localisation des établissements d'enseignement au Québec](fiche.qmd). Unité : Une ligne d’une des neuf ressources du répertoire. L’unité varie : organisme, immeuble ou lien.

Source : [Données Québec / Ministère de l'Éducation et Ministère de l'Enseignement supérieur](https://www.donneesquebec.ca/recherche/dataset/localisation-des-etablissements-d-enseignement-du-reseau-scolaire-au-quebec). Les dates de préparation, les fichiers et les conditions de réutilisation sont indiqués dans la trousse.

## Consignes

1. Ouvrir `activite-longue.R` dans le sous-dossier `datasets/etablissements-enseignement` du projet RStudio et cliquer sur Source. Les tableaux apparaissent dans Console et les graphiques dans Plots.
2. Examiner les unités et les proportions de régions manquantes par ressource.
3. Lire les décomptes régionaux et la carte de Montréal en signalant les unités mélangées.
4. Rédiger une réponse à la question en nommant l’unité observée et une limite de la source.

## Résultat attendu

Les tableaux et graphiques du script, accompagnés d’une interprétation de 6 à 8 lignes répondant à la question.

## Limites à faire nommer

Additionner des ressources de niveaux différents ne donne pas un nombre d’établissements uniques. Une région manquante n’est pas une absence d’établissement.

## Code complet

Ce script complet est celui de la trousse. Il lit les fichiers locaux et affiche les résultats dans RStudio.

```{r}
#| label: activity-code
#| echo: false
#| results: asis
render_activity_code()
```

```{r}
#| label: activity-pedagogical-contract
#| echo: false
#| results: asis
render_activity_contract()
```
