---
title: "Cartographier une ressource scolaire sans mélanger les unités"
embed-resources: true
body-classes: hub-page resource-page activity-resource
page-layout: full
toc: false
---

```{r}
#| label: activity-resource-header
#| echo: false
#| results: asis
source(if (file.exists("R/utils_activity_contract.R")) "R/utils_activity_contract.R" else "../../R/utils_activity_contract.R")
render_activity_header()
```

## Préparation enseignante

Télécharger la trousse ci-dessous. Extraire le ZIP, puis double-cliquer sur `Donnees-bleues.Rproj`. Avant la séance, ouvrir `installer-packages.R` et cliquer sur Source avec une connexion Internet.

Une fois les packages installés, les scripts utilisent les fichiers inclus et peuvent être exécutés hors ligne.

```{r}
#| label: activity-classroom-resources
#| echo: false
#| results: asis
source(if (file.exists("R/utils_activity_contract.R")) "R/utils_activity_contract.R" else "../../R/utils_activity_contract.R")
render_activity_resources()
```

## Contexte

Cette activité utilise la fiche [Localisation des établissements d'enseignement au Québec](fiche.qmd). Unité : Une ligne d’une des neuf ressources du répertoire. L’unité varie : organisme, immeuble ou lien.

Source : [Données Québec / Ministère de l'Éducation et Ministère de l'Enseignement supérieur](https://www.donneesquebec.ca/recherche/dataset/localisation-des-etablissements-d-enseignement-du-reseau-scolaire-au-quebec). Les dates de préparation, les fichiers et les conditions de réutilisation sont indiqués dans la trousse.

## Consignes

1. Ouvrir `activite-courte.R` dans le sous-dossier `datasets/etablissements-enseignement` du projet RStudio et cliquer sur Source. Les tableaux apparaissent dans Console et les graphiques dans Plots.
2. Compter les lignes par ressource et identifier leur unité.
3. Restreindre la carte à la ressource public_ecole, où un point représente un lien école-immeuble.
4. Rédiger une réponse à la question en nommant l’unité observée et une limite de la source.


## Limites à faire nommer

Additionner des ressources de niveaux différents ne donne pas un nombre d’établissements uniques. Une région manquante n’est pas une absence d’établissement.

```{r}
#| label: activity-pedagogical-contract
#| echo: false
#| results: asis
render_activity_contract()
```

## Code complet

Ce script complet est celui de la trousse. Il lit les fichiers locaux et affiche les résultats dans RStudio.

```{r}
#| label: activity-code
#| echo: false
#| results: asis
render_activity_code()
```
