---
title: "Localisation des établissements d'enseignement au Québec"
embed-resources: true
page-layout: full
toc: false
execute:
  freeze: false
---

```{r}
#| label: dataset-detail-header
#| echo: false
#| results: asis
source_path <- if (file.exists("R/utils_dataset_page.R")) "R/utils_dataset_page.R" else "../../R/utils_dataset_page.R"
source(source_path)
render_dataset_detail_header()
```

## Pourquoi ce jeu est intéressant

Ce jeu est utile parce qu'il force une décision statistique simple, mais essentielle : avant de compter, il faut savoir ce qu'une ligne représente. La source regroupe des établissements, des installations, des liens école-immeuble, des immeubles et des sièges sociaux. Une analyse correcte commence donc par le choix explicite de la ressource et de l'unité statistique.

Il se prête bien à un cours d'introduction en science des données : importation de données ouvertes, harmonisation de fichiers, variables catégorielles, coordonnées géographiques, tableaux de fréquences, cartes et limites d'interprétation.

## Ce qui a été vérifié

| Élément | Résultat vérifié |
|---|---|
| Paquet CKAN | `2d3b5cf8-b347-49c7-ad3b-bd6a9c15e443` |
| Source officielle | Données Québec, Ministère de l'Éducation et Ministère de l'Enseignement supérieur |
| Ressources dans le paquet | 28 ressources |
| Ressources CSV préparées ici | 9 ressources |
| Licence | Attribution (CC-BY 4.0), selon les métadonnées CKAN consultées le 2026-06-21 |
| Dernière modification du paquet CKAN | 2026-06-16 |
| Table préparée | `data/processed/etablissements-enseignement/etablissements_enseignement_quebec.csv` |
| Résumé des ressources | `data/processed/etablissements-enseignement/ressources_etablissements_enseignement.csv` |

## Source et conditions

| Champ | Information |
|---|---|
| Page Données Québec | <https://www.donneesquebec.ca/recherche/dataset/localisation-des-etablissements-d-enseignement-du-reseau-scolaire-au-quebec> |
| API CKAN | <https://www.donneesquebec.ca/recherche/api/3/action/package_show?id=localisation-des-etablissements-d-enseignement-du-reseau-scolaire-au-quebec> |
| Page Québec.ca | <https://www.quebec.ca/education/cartes-donnees-geographiques> |
| Miroir ouvert.canada.ca | <https://open.canada.ca/data/fr/dataset/2d3b5cf8-b347-49c7-ad3b-bd6a9c15e443> |
| Territoire | Québec |
| Date d'accès | 2026-06-21 |
| Redistribution pédagogique | Possible sous réserve du respect de la licence Attribution (CC-BY 4.0) |

## Ce que représente une ligne

La table préparée contient une ligne pour chaque ligne source conservée dans l'une des 9 ressources CSV. Ce n'est pas une table de personnes, ni une table d'élèves, ni une table unique d'établissements scolaires.

| Variable | Rôle |
|---|---|
| `source_resource` | Identifiant court de la ressource d'origine |
| `resource_label` | Nom lisible de la ressource d'origine |
| `network_category` | Catégorie de réseau : public, privé, collégial, universitaire ou gouvernemental |
| `unit_kind` | Unité statistique de la ligne |
| `source_row` | Numéro de ligne dans le fichier source |

Cette distinction est le coeur pédagogique de la fiche. Par exemple, une ligne de `public_ecole` correspond à un lien école-immeuble, tandis qu'une ligne de `public_immeuble` correspond à un immeuble. Les deux fichiers peuvent être utiles, mais ils ne répondent pas à la même question statistique.

## Variables principales

| Variable préparée | Utilisation | Point de vigilance |
|---|---|---|
| `nom` | Nom principal harmonisé | Peut provenir du nom de l'organisme ou de l'immeuble |
| `nom_organisme` | Nom de l'organisme | Disponible selon la ressource |
| `nom_immeuble` | Nom de l'immeuble | Disponible surtout pour les ressources liées aux immeubles |
| `municipalite` | Regroupement municipal | Les noms doivent être traités comme des libellés sources |
| `mrc` | Regroupement territorial | Variable incomplète selon les ressources |
| `region_administrative` | Comparaison régionale | 7 847 lignes préparées n'ont pas de région administrative |
| `ordre_enseignement` | Ordre ou combinaison d'ordres | Variable absente pour certaines unités |
| `longitude`, `latitude` | Cartographie ponctuelle | Toutes les lignes préparées ont des coordonnées |
| `has_coordinates` | Indicateur de coordonnées complètes | Vaut vrai pour les 14 067 lignes préparées |
| `has_region` | Indicateur de région non manquante | À utiliser avant une analyse régionale |

## Taille et structure

| Indicateur | Valeur |
|---|---:|
| Lignes préparées | 14 067 |
| Colonnes préparées | 31 |
| Ressources CSV retenues | 9 |
| Lignes avec coordonnées | 14 067 |
| Lignes avec région administrative | 6 220 |
| Lignes sans région administrative | 7 847 |
| Catégories de réseau | 5 |

## Ressources retenues

| Ressource | Unité statistique | Lignes |
|---|---|---:|
| Écoles publiques | Lien école-immeuble | 5 466 |
| Immeubles publics | Immeuble | 4 740 |
| Sièges sociaux organismes | Siège social organisme | 2 779 |
| Installations privées | Installation | 361 |
| Établissements collégiaux | Établissement | 330 |
| Établissements privés | Établissement | 256 |
| Sièges sociaux CSS et CS | Siège social CSS ou CS | 72 |
| Établissements gouvernementaux | Établissement | 39 |
| Établissements universitaires | Établissement | 24 |

## Catégories de réseau

| Catégorie | Lignes préparées |
|---|---:|
| Public | 13 057 |
| Privé | 617 |
| Collégial | 330 |
| Gouvernemental | 39 |
| Universitaire | 24 |

Le poids du réseau public dans cette table ne signifie pas que le réseau public compte simplement 13 057 établissements. Il reflète surtout le fait que plusieurs ressources publiques distinctes sont incluses.

## Régions les plus représentées

Ce tableau utilise seulement les 6 220 lignes où `region_administrative` est renseignée.

| Région administrative | Lignes |
|---|---:|
| Montréal | 1 024 |
| Montérégie | 991 |
| Chaudière-Appalaches | 460 |
| Estrie | 392 |
| Laurentides | 372 |
| Capitale-Nationale | 369 |
| Mauricie | 366 |

Ce n'est pas une mesure directe d'accessibilité scolaire. Pour parler d'accès, il faudrait ajouter au minimum des données de population, de distance, de transport ou de bassin de desserte.

## Lecture statistique

L'analyse recommandée commence par trois filtres.

1. Choisir une ressource avec `source_resource`.
2. Vérifier l'unité statistique avec `unit_kind`.
3. Utiliser `has_region` ou `has_coordinates` selon la question.

Un exemple valide : cartographier les `Écoles publiques` et expliquer que chaque point représente un lien école-immeuble. Un exemple fragile : additionner directement les 9 ressources pour dire combien il existe d'établissements au Québec. Ce deuxième calcul mélange plusieurs unités statistiques et peut compter des objets institutionnels liés entre eux.

## Concepts enseignables

- unité statistique
- source multi-ressources
- données spatiales ponctuelles
- variables catégorielles
- données manquantes
- tableau de fréquences
- carte exploratoire
- limites d'interprétation

## Score zéro déchet

| Dimension | Score | Justification |
|---|---:|---|
| Contexte québécois | 3 | Données officielles sur le réseau d'enseignement du Québec |
| Accessibilité pédagogique | 3 | Variables concrètes : noms, régions, ordres, coordonnées |
| Qualité documentaire | 3 | Source officielle, API CKAN et documentation cartographique |
| Potentiel de nettoyage | 3 | Harmonisation nécessaire de 9 ressources |
| Potentiel de visualisation | 3 | Cartes et comparaisons régionales naturelles |
| Potentiel de statistique descriptive | 3 | Fréquences, regroupements, proportions et données manquantes |
| Potentiel d'inférence | 1 | Peu adapté à l'inférence sans données complémentaires |
| Potentiel de modélisation | 2 | Modélisation possible après ajout de population ou de distances |
| Potentiel éthique | 3 | Discussion sur accès territorial, interprétation publique et limites |
| Réutilisabilité | 3 | Pertinent en importation, visualisation, nettoyage et communication |

Total : 27 sur 30.

## Activité courte

En 30 à 45 minutes, choisir une seule ressource, tracer les points et rédiger une phrase qui décrit précisément l'unité statistique utilisée.

## Activité longue

En 2 à 3 heures, produire un portrait territorial prudent : carte, tableau par réseau, analyse des régions manquantes et limites sur l'accessibilité.

## Code R minimal

À exécuter depuis la racine du projet.

```{r}
#| eval: false
# Load libraries
library(dplyr)
library(ggplot2)
library(readr)

# Prepare official CSV resources
source("datasets/etablissements-enseignement/preparation.R")

# Import prepared table
etablissements <- read_csv(
  "data/processed/etablissements-enseignement/etablissements_enseignement_quebec.csv",
  show_col_types = FALSE
)

# Check units before counting
etablissements |>
  count(source_resource, resource_label, unit_kind, sort = TRUE)

# Map one coherent resource
ecoles_publiques <- etablissements |>
  filter(source_resource == "public_ecole")

ggplot(ecoles_publiques, aes(x = longitude, y = latitude)) +
  geom_point(alpha = 0.35, size = 0.8) +
  coord_quickmap() +
  labs(
    x = "Longitude",
    y = "Latitude",
    title = "Écoles publiques du Québec",
    subtitle = "Chaque point représente un lien école-immeuble dans la ressource source"
  )
```

## Limites et précautions

- Les 9 ressources ne doivent pas être additionnées sans réflexion sur l'unité statistique.
- Une coordonnée ne mesure pas l'accessibilité réelle d'un service.
- Les 7 847 lignes sans région administrative peuvent biaiser une comparaison régionale si elles sont exclues sans justification.
- Les noms, municipalités et régions sont traités comme des libellés sources, pas comme des identifiants administratifs normalisés.
- Pour étudier l'accès scolaire, il faut joindre d'autres données : population, distance, transport, capacité ou effectifs.

## Extensions

- Transformer les coordonnées en objets `sf`.
- Comparer les cartes obtenues avec `public_ecole` et `public_immeuble`.
- Calculer la proportion de lignes sans région par ressource.
- Joindre des données démographiques régionales.
- Construire un court rapport sur les risques d'interprétation d'un comptage naïf.

## Références utilisées

- Données Québec. 2026. Localisation des établissements d'enseignement du réseau scolaire au Québec. <https://www.donneesquebec.ca/recherche/dataset/localisation-des-etablissements-d-enseignement-du-reseau-scolaire-au-quebec>
- Gouvernement du Québec. 2025. Consulter les cartes et les données géographiques en lien avec l'éducation. <https://www.quebec.ca/education/cartes-donnees-geographiques>
- Gouvernement du Canada. 2026. Localisation des établissements d'enseignement du réseau scolaire au Québec, miroir ouvert.canada.ca. <https://open.canada.ca/data/fr/dataset/2d3b5cf8-b347-49c7-ad3b-bd6a9c15e443>

```{r}
#| label: dataset-detail-footer
#| echo: false
#| results: asis
render_dataset_detail_footer()
```
